---
title: "Modelo lineal generalizado multinivel (Multilevel GLM)"
subtitle: "The Mathematics Achievement Example 📐 - Finch et al., Cap. 8 (p. 133)"
author: "Elena Lazo"
date: today
---

```{r setup, include=FALSE}
library(lme4)
library(readxl)
library(dplyr)
library(ggplot2)

mathfinal <- read_excel("mathfinal.xlsx")

mathfinal <- mathfinal |>
  mutate(
    school = factor(school),
    score2 = as.numeric(score2),
    female = as.numeric(female))

mathfinal.nomiss <- mathfinal |>
  select(score2, numsense, female, L_Free, school) |>
  na.omit()
```

## 📐Problema de investigación

Se estudia la **probabilidad de aprobar** un examen de
matemáticas (`score2` = 1 aprobar, 0 reprobar) en estudiantes
anidados dentro de escuelas.

> **Pregunta central:** ¿Qué factores a nivel de estudiante
> y escuela se asocian con la probabilidad de aprobar el
> examen de matemáticas, considerando que los estudiantes
> están agrupados dentro de escuelas?

## 📐¿Por qué un modelo logístico multinivel?

El outcome es **binario** — no continuo — por lo que no
aplica un modelo lineal mixto estándar. Se necesita:

| Característica | Modelo usado |
|----------------|-------------|
| Outcome binario | Regresión logística |
| Estudiantes agrupados en escuelas | Multinivel |
| Combinación | **GLMM logístico** con `glmer()` |

```{mermaid}
flowchart TD
    A[Outcome binario\nscore2 = 0/1] --> B[Link logit]
    B --> C[Probabilidad de aprobar]
    C --> D[Nivel 1: estudiante\nnumsense, female]
    C --> E[Nivel 2: escuela\nL_Free]
    D --> F[GLMM logístico]
    E --> F
```

## 📐Estructura de los datos

```{r estructura}
nrow(mathfinal)
n_distinct(mathfinal$school)

mathfinal |>
  count(score2, name = "n") |>
  mutate(prop = round(n / sum(n), 3))

mathfinal |>
  count(school, name = "est_por_escuela") |>
  summarise(
    min   = min(est_por_escuela),
    max   = max(est_por_escuela),
    media = round(mean(est_por_escuela), 1))
```

## 📐Variables

| Variable | Nivel | Tipo | Rol |
|----------|-------|------|-----|
| `score2` | 1 | Binaria | **Outcome** — 1=aprueba, 0=reprueba |
| `numsense` | 1 | Continua | Covariable — sentido numérico |
| `female` | 1 | Binaria | Covariable — sexo |
| `L_Free` | 2 | Continua | Covariable — % almuerzo gratis (pobreza) |
| `school` | 2 | Identificador | Agrupación |

## 📐Exploración descriptiva

```{r fig1, echo=FALSE}
ggplot(mathfinal, aes(x = factor(score2))) +
  geom_bar(fill = "#8e44ad", alpha = 0.7) +
  labs(title = "Distribución del outcome",
       x = "score2 (0=reprueba, 1=aprueba)",
       y = "Frecuencia") +
  theme_minimal()
```

```{r fig2, echo=FALSE}
ggplot(mathfinal |> filter(!is.na(score2)),
       aes(x = numsense, fill = factor(score2))) +
  geom_density(alpha = 0.5) +
  scale_fill_manual(
    values = c("#e67e22", "#8e44ad"),
    labels = c("Reprueba", "Aprueba")) +
  labs(title = "Distribución de numsense por resultado",
       x = "Sentido numérico", y = "Densidad",
       fill = "Resultado") +
  theme_minimal()
```

## 📐Estrategia de análisis

```{mermaid}
flowchart TD
    A[Model 8.1\nIntercepto aleatorio\n+ numsense] --> B[Model 8.2\nPendiente aleatoria\nde numsense]
    B --> C{¿Mejora 8.2 vs 8.1?}
    C -->|Sí p<0.001| D[La relación numsense-aprobación\nvaría entre escuelas]
    D --> E[Model 8.3\n+ female + L_Free\nintercepto aleatorio]
    E --> F[Model 8.4\nPendiente aleatoria\nde female]
    F --> G{¿Mejora 8.4 vs 8.3?}
    G -->|No| H[Model 8.3 — Preferido\npor parsimonia]
```

## 📐Model 8.1 — Intercepto aleatorio

```{r model81}
model8.1 <- glmer(
  score2 ~ numsense + (1 | school),
  family = binomial,
  data = mathfinal,
  na.action = na.omit)
summary(model8.1)
```

## 📐Intervalos de confianza Model 8.1

```{r ic81}
confint(model8.1, method = "Wald")
```

## 📐Model 8.2 — Pendiente aleatoria de numsense

```{r model82, error=TRUE}
model8.2 <- glmer(
  score2 ~ numsense + (numsense | school),
  family = binomial,
  data = mathfinal,
  na.action = na.omit,
  control = glmerControl(optimizer = "bobyqa",
                         optCtrl = list(maxfun = 2e5)))
summary(model8.2)
anova(model8.1, model8.2)
```

> En Finch, Model 8.2 mejora significativamente respecto
> a Model 8.1, lo que sugiere que la asociación entre
> `numsense` y aprobar varía entre escuelas.

## 📐Model 8.3 — Predictores nivel 1 y nivel 2

```{r model83}
model8.3 <- glmer(
  score2 ~ numsense + female + L_Free + (1 | school),
  family = binomial,
  data = mathfinal.nomiss,
  na.action = na.omit)
summary(model8.3)
```

## 📐Model 8.4 — Pendiente aleatoria de female

```{r model84, error=TRUE}
model8.4 <- glmer(
  score2 ~ numsense + female + L_Free + (female | school),
  family = binomial,
  data = mathfinal.nomiss,
  na.action = na.omit)
summary(model8.4)
anova(model8.3, model8.4)
```

> La pendiente aleatoria de `female` no mejora
> significativamente el ajuste → se prefiere Model 8.3
> por parsimonia.

## 📐Resumen de comparación de modelos

| Comparación | Componente evaluado | Resultado | Decisión |
|-------------|---------------------|-----------|----------|
| 8.1 vs 8.2 | Pendiente aleatoria numsense | p < 0.001 | Mejora |
| 8.3 vs 8.4 | Pendiente aleatoria female | No significativo | No retener |
| **Modelo preferido** | — | — | **Model 8.3** |

## 📐Odds ratios e interpretación

```{r odds_ratios, echo=FALSE}
coef_tab <- summary(model8.3)$coefficients

data.frame(
  Efecto = rownames(coef_tab),
  Logit  = round(coef_tab[, "Estimate"], 3),
  OR     = round(exp(coef_tab[, "Estimate"]), 3),
  EE     = round(coef_tab[, "Std. Error"], 3),
  z      = round(coef_tab[, "z value"], 3),
  p      = round(coef_tab[, "Pr(>|z|)"], 4)) |>
  knitr::kable(caption = "Odds ratios — Model 8.3")
```

> - **OR > 1** → aumentan los odds de aprobar
> - **OR < 1** → disminuyen los odds de aprobar
> - `numsense`: por cada punto adicional en sentido numérico,
>   los odds de aprobar se multiplican por el OR estimado
> - `L_Free`: escuelas con mayor pobreza tienen menores
>   odds basales de aprobar

## 📐Probabilidades predichas

```{r pred, echo=FALSE}
mathfinal.nomiss$prob_pred <- predict(
  model8.3,
  type = "response")

ggplot(mathfinal.nomiss,
       aes(x = numsense, y = prob_pred,
           color = factor(round(L_Free / 25) * 25))) +
  geom_point(alpha = 0.3, size = 0.8) +
  geom_smooth(method = "loess", se = FALSE) +
  labs(title = "Probabilidad predicha de aprobar",
       x = "Sentido numérico",
       y = "P(aprobar)",
       color = "L_Free (aprox)") +
  theme_minimal()
```

## 📐Diagnósticos

```{r diagnosticos, echo=FALSE}
residuos <- residuals(model8.3, type = "pearson")
ajustados <- fitted(model8.3)

par(mfrow = c(1, 2))

plot(ajustados, residuos,
     xlab = "Probabilidades ajustadas",
     ylab = "Residuos Pearson",
     main = "Residuos vs ajustados")
abline(h = 0, lty = 2)

qqnorm(residuos, main = "Q-Q plot residuos")
qqline(residuos)
```

```{r eblups, echo=FALSE}
re <- ranef(model8.3)$school

qqnorm(re[, 1], main = "Q-Q EBLUPs escuela")
qqline(re[, 1])
```

## 📐Conclusiones

- El outcome binario requiere un **modelo logístico multinivel**
- El sentido numérico (`numsense`) se asocia positivamente
  con los odds de aprobar
- La pobreza escolar (`L_Free`) se asocia negativamente
- La pendiente aleatoria de `numsense` mejora el ajuste
  en el modelo simple
- La pendiente aleatoria de `female` no mejora el ajuste
  respecto al model8.3
- El **Model 8.3** es el modelo preferido — intercepto
  aleatorio por escuela con predictores de nivel 1 y 2

> El modelo preferido es un modelo logístico multinivel de
> intercepto aleatorio, en el que la probabilidad de aprobar
> depende del sentido numérico del estudiante y de
> características escolares, mientras que las escuelas
> pueden diferir en su nivel basal de aprobación.

---

## Anexo técnico — Intervalos bootstrap

```{r boot, eval=FALSE}
# Tarda varios minutos — ejecutar manualmente
confint(model8.3, method = "boot", boot.type = "perc")
```