---
title: "Modelos para datos en clusters de 3 niveles (Three-level multilevel model)"
subtitle: "The Classroom Example📚🎒 - West et al., Cap. 4 (p. 135)"
author: "Elena Lazo"
date: junio-2026
---

```{r setup, include=FALSE}
library(WWGbook)
library(nlme)
library(dplyr)
library(ggplot2)

data(classroom)

classroom <- classroom |>
  mutate(
    schoolid = factor(schoolid),
    classid  = factor(classid),
    childid  = factor(childid))

# Base para exploración general
classroom_explore <- classroom |>
  select(mathgain, schoolid, classid, childid,
         mathkind, sex, minority, ses,
         yearstea, mathprep, mathknow, housepov)

# Base Nivel 1 (Model 4.1, 4.1A, 4.2) — 1190 obs
classroom_l1 <- classroom |>
  select(mathgain, schoolid, classid, childid,
         mathkind, sex, minority, ses) |>
  na.omit()

# Base Nivel 2 (Model 4.3) — 1081 obs
classroom_l2 <- classroom |>
  select(mathgain, schoolid, classid, childid,
         mathkind, sex, minority, ses,
         yearstea, mathprep, mathknow) |>
  na.omit()

# Base Nivel 3 (Model 4.4) — 1190 obs
classroom_l3 <- classroom |>
  select(mathgain, schoolid, classid, childid,
         mathkind, sex, minority, ses,
         housepov) |>
  na.omit()
```

## 📚Problema de investigación

Este ejemplo analiza el **progreso en matemáticas** de estudiantes
de primer grado. Los estudiantes están agrupados dentro de salones
y los salones dentro de escuelas — estructura de **tres niveles**.

> **Pregunta central:** ¿Qué factores a nivel de estudiante, salón
> y escuela se asocian con el progreso en matemáticas, considerando
> la estructura jerárquica de tres niveles?

::: {.callout-note collapse="true"}
## 🖊
El **Classroom Example** del capítulo 4 de West presenta un problema conceptualmente similar al **Rat Pup Example**, pero con una estructura jerárquica más compleja.

En el ejemplo Rat Pup, las observaciones estaban organizadas en dos niveles: crías dentro de camadas. En el Classroom Example, la estructura tiene tres niveles: estudiantes dentro de salones y salones dentro de escuelas.

| Rat Pup         | Classroom Example       |
| --------------- | ----------------------- |
| Crías           | Estudiantes             |
| Camadas         | Salones                 |
| —               | Escuelas                |
| Peso de la cría | Progreso en matemáticas |

La variable de interés es el **progreso en matemáticas** de estudiantes de primer grado. Este outcome se mide a nivel del estudiante, pero los estudiantes no son observaciones completamente independientes, porque están agrupados dentro de salones. A su vez, los salones están agrupados dentro de escuelas.

| Nivel   | Unidad de análisis | Qué representa                              |
| ------- | ------------------ | ------------------------------------------- |
| Nivel 1 | Estudiante         | Características individuales y outcome      |
| Nivel 2 | Salón              | Contexto de aula, profesor o grupo de clase |
| Nivel 3 | Escuela            | Contexto institucional o escolar            |

La estructura jerárquica importa porque estudiantes del mismo salón pueden parecerse entre sí. Comparten profesor, ambiente de aula, compañeros y prácticas pedagógicas. Además, salones de una misma escuela pueden compartir recursos, dirección, organización escolar y contexto institucional.

Por eso, si se ignorara esta estructura, el análisis trataría a todos los estudiantes como si fueran independientes, lo cual no sería adecuado. Un modelo multinivel de tres niveles permite reconocer simultáneamente la dependencia entre estudiantes del mismo salón y entre salones de la misma escuela.

En términos del modelo, esto implica considerar efectos aleatorios asociados a la estructura de agrupación: salones anidados dentro de escuelas. Así, el modelo puede separar la variabilidad atribuible a diferencias entre estudiantes, diferencias entre salones y diferencias entre escuelas.

En síntesis, este ejemplo extiende la lógica del Rat Pup Example: en lugar de un modelo de dos niveles, se trabaja con un modelo de tres niveles para representar adecuadamente la organización educativa de los datos.
:::

## 📚Diseño del estudio

Los datos provienen del estudio *Instructional Improvement*,
que evalúa el progreso académico de estudiantes de primer grado
en matemáticas.

```{mermaid}
flowchart TD
    A[105 Escuelas] --> B[285 Salones]
    B --> C[1190 Estudiantes\ncon variables de nivel 1]
    C --> D[1081 Estudiantes\nen modelos con variables\nde profesor]
```

- **Nivel 3 — Escuela:** caracterizadas por su nivel de
  pobreza del vecindario (`housepov`)
- **Nivel 2 — Salón:** caracterizados por las cualidades del
  profesor (`yearstea`, `mathprep`, `mathknow`)
- **Nivel 1 — Estudiante:** con características individuales
  (`mathkind`, `sex`, `minority`, `ses`) y el outcome `mathgain`

> Igual que en rat pup el tratamiento se asignaba a nivel de
> camada (no de cría), aquí las variables de nivel 2 y 3
> son **compartidas por todos los estudiantes** de un mismo
> salón o escuela — no varían dentro del grupo.

::: {.callout-note collapse="true"}
## 🖊
Este diagrama y la lista de niveles muestran la estructura
de **3 niveles anidados** de classroom — el ejemplo más
"profundo" en jerarquía de los 9 que viste (rat pup tiene 2,
classroom tiene 3).

**Leyendo el diagrama**

```
105 Escuelas → 285 Salones → 1190 Estudiantes (n completo)
                                → 1081 Estudiantes (con mathknow)
```

El segundo "salto" (1190 → 1081) no es un nivel adicional de
la jerarquía — es la **reducción de muestra** que ocurre al
incluir `mathknow` (variable de profesor con datos faltantes),
relevante para Model 4.3 y H4.3-H4.5.

**Las 3 variables de nivel 3 (escuela) — solo una se usa**

De las variables de escuela, solo `housepov` aparece en el
diseño — es la que se evalúa en H4.6 (Model 4.4).

**Las 3 variables de nivel 2 (salón/profesor)**

`yearstea`, `mathprep`, `mathknow` — las 3 se evalúan juntas
en H4.3-H4.5 (Model 4.3), y ninguna resultó significativa.

**Las 4 variables de nivel 1 (estudiante) + outcome**

`mathkind`, `sex`, `minority`, `ses` — se evalúan juntas en
H4.2 (Model 4.2), y sí aportan significativamente. `mathgain`
es el outcome: cuánto mejora el estudiante en matemáticas.

**La analogía con rat pup — variables "compartidas dentro
del grupo"**

Esta es la misma idea que vimos en rat pup: así como el
`treatment` se asigna a la **camada completa** (todas las
crías de una camada reciben el mismo tratamiento), aquí
`housepov` es el mismo valor para **todos los estudiantes de
una escuela**, y `yearstea`/`mathprep`/`mathknow` son el mismo
valor para **todos los estudiantes de un salón**. Solo las
variables de nivel 1 (`mathkind`, `sex`, `minority`, `ses`)
varían **estudiante por estudiante**.

**Por qué esto importa para la estrategia step-up**

Esta estructura de "variables compartidas por nivel" es
justo lo que la estrategia step-up va agregando, un nivel a
la vez: primero el outcome y las variables del estudiante
(Model 4.2), luego las del salón (Model 4.3), luego las de
la escuela (Model 4.4) — siguiendo el mismo orden en que están
organizadas en este diagrama, de abajo (nivel 1) hacia arriba
(nivel 3).
:::

## 📚Objetivos e hipótesis

**Objetivo general:** Evaluar qué factores a nivel de
estudiante, salón y escuela se asocian con el progreso en
matemáticas, reconociendo la estructura jerárquica de tres
niveles.

**Objetivos analíticos:**

1. Determinar si existe variabilidad relevante entre salones
   (más allá de la variabilidad entre escuelas)
2. Evaluar si las características del estudiante (nivel 1)
   explican el progreso en matemáticas
3. Evaluar si las características del salón/profesor (nivel 2)
   aportan información adicional
4. Evaluar si el contexto de la escuela (nivel 3) aporta
   información adicional
5. Seleccionar el modelo que mejor represente los datos,
   siguiendo una estrategia **step-up**
   
::: {.callout-note collapse="true"}
## 🖊
Esta sección define **qué se va a hacer en el análisis** —
es el puente entre el problema de investigación y los modelos
que vienen después.

**Objetivo general:** dice *qué* se quiere responder en términos
amplios — qué factores (de estudiante, salón, escuela) se asocian
con el progreso, reconociendo que hay 3 niveles de agrupación.

**Objetivos analíticos** — cada uno se traduce directamente en
una hipótesis (H4.1 a H4.6) que verás más adelante:

1. **"¿Existe variabilidad relevante entre salones?"**
   → Esto es **H4.1**: ¿necesito el efecto aleatorio de salón
   anidado en escuela? Si los salones no difieren entre sí,
   no necesitaría ese nivel extra de complejidad.

2. **"¿Las características del estudiante explican el progreso?"**
   → Esto es **H4.2**: ¿agregar `mathkind`, `sex`, `minority`,
   `ses` mejora el modelo respecto al incondicional?

3. **"¿Las características del salón/profesor aportan algo más?"**
   → Esto es **H4.3-H4.5**: una vez que ya tengo las variables
   del estudiante, ¿el profesor (`yearstea`, `mathprep`,
   `mathknow`) agrega información adicional?

4. **"¿El contexto de la escuela aporta algo más?"**
   → Esto es **H4.6**: ¿`housepov` agrega algo, más allá de
   estudiante y profesor?

5. **"Seleccionar el modelo que mejor represente los datos"**
   → Es el **resultado final** de todo el proceso — en este
   caso, Model 4.2.

Es básicamente el "índice" del análisis: cada objetivo
analítico corresponde a una pregunta que se responde con
una hipótesis específica más adelante.
:::

## 📚Estructura jerárquica

```{r estructura_tabla, echo=FALSE}
n_salones <- classroom_explore |>
  distinct(schoolid, classid) |>
  nrow()

salones_escuela <- classroom_explore |>
  distinct(schoolid, classid) |>
  count(schoolid, name = "n")

est_salon <- classroom_explore |>
  count(schoolid, classid, name = "n")

repetidos <- classroom_explore |>
  distinct(schoolid, classid) |>
  count(classid) |>
  filter(n > 1) |>
  nrow()

data.frame(
  Nivel = c(
    "Estudiantes (Nivel 1)",
    "Salones (Nivel 2)",
    "Escuelas (Nivel 3)",
    "Salones por escuela",
    "Estudiantes por salón",
    "classid repetido entre escuelas"),
  Resultado = c(
    nrow(classroom_explore),
    n_salones,
    n_distinct(classroom_explore$schoolid),
    paste0(min(salones_escuela$n), "–", max(salones_escuela$n),
           " (media ", round(mean(salones_escuela$n), 1), ")"),
    paste0(min(est_salon$n), "–", max(est_salon$n),
           " (media ", round(mean(est_salon$n), 1), ")"),
    ifelse(repetidos == 0, "No (IDs únicos por escuela)", "Sí"))) |>
  knitr::kable(caption = "Estructura jerárquica del Classroom Example")
```

> Estructura de **3 niveles**: estudiantes dentro de salones,
> salones dentro de escuelas — diseño desbalanceado en ambos
> niveles de anidamiento.

::: {.callout-note collapse="true"}
## 🖊
**La tabla muestra:**

| Nivel | Qué es |
|---|---|
| **Estudiantes (Nivel 1)** | Unidad de medición — cada fila es un estudiante |
| **Salones (Nivel 2)** | Estudiantes agrupados por salón |
| **Escuelas (Nivel 3)** | Salones agrupados por escuela |
| **Salones por escuela** | ¿Cuántos salones tiene cada escuela? |
| **Estudiantes por salón** | ¿Cuántos estudiantes tiene cada salón? |
| **classid repetido entre escuelas** | ¿Los códigos de salón se repiten en distintas escuelas? |

**Comparación con rat pup**

| | Rat Pup | Classroom |
|---|---|---|
| Niveles | 2 | 3 |
| Nivel 1 | Crías | Estudiantes |
| Nivel 2 | Camadas | Salones |
| Nivel 3 | — | Escuelas |
| Desbalance | Sí (crías/camada: 2-18) | Sí, en **ambos** niveles de anidamiento |

**¿Por qué esto importa para el modelo?**

Esta estructura justifica que el modelo necesite **dos efectos aleatorios anidados**:

```r
random = ~ 1 | schoolid/classid
```

Lo que significa: *intercepto aleatorio para salón, anidado dentro de intercepto aleatorio para escuela*. Igual que en rat pup necesitabas `random = ~1 | litter` para reconocer que las crías de una camada se parecen, aquí necesitas reconocer **dos capas** de "parecido":

1. Estudiantes del **mismo salón** se parecen entre sí
2. Salones de la **misma escuela** también se parecen entre sí (independientemente del salón específico)

**Sobre la unicidad de `classid`**

Si `classid` se repitiera entre escuelas, la especificación
`schoolid/classid` seguiría representando correctamente la
anidación, porque identifica salones dentro de cada escuela.
Sin embargo, para tablas descriptivas o gráficos puede ser
útil crear un identificador combinado de escuela-salón.
:::

## 📚Variables

| Variable | Nivel | Tipo | Rol |
|----------|-------|------|-----|
| `mathgain` | 1 | Continua | **Outcome** |
| `mathkind` | 1 | Continua | Covariable — puntaje inicial |
| `sex` | 1 | Categórica | Covariable |
| `minority` | 1 | Categórica | Covariable |
| `ses` | 1 | Continua | Covariable |
| `childid` | 1 | Identificador | Estudiante |
| `yearstea` | 2 | Continua | Covariable — años enseñando |
| `mathprep` | 2 | Continua | Covariable — preparación matemática |
| `mathknow` | 2 | Continua | Covariable — conocimiento matemático |
| `classid` | 2 | Identificador | Salón |
| `housepov` | 3 | Continua | Covariable — pobreza escuela |
| `schoolid` | 3 | Identificador | Escuela |

::: {.callout-note collapse="true"}
## 🖊
Esta tabla organiza las **12 variables** del Classroom Example según a qué **nivel jerárquico pertenecen** — es la pieza clave para entender qué predictores pueden incluirse y cómo se interpretan.

**Nivel 1 — Estudiante**

Características que **varían de estudiante a estudiante**, incluso dentro del mismo salón: `mathgain` (outcome), `mathkind` (puntaje inicial), `sex`, `minority`, `ses`, `childid`.

**Nivel 2 — Salón/Profesor**

En este nivel hay tres covariables sustantivas del profesor
o salón: `yearstea`, `mathprep` y `mathknow`. Además, `classid`
funciona como identificador del salón.

**Nivel 3 — Escuela**

En este nivel se incluye `housepov` como covariable de
contexto escolar y `schoolid` como identificador de la escuela.

**¿Por qué esta clasificación por nivel es tan importante?**

Conecta directamente con la estrategia "step-up":

```
Model 4.1 (vacío)
  → Model 4.2: + variables nivel 1 (mathkind, sex, minority, ses)
    → Model 4.3: + variables nivel 2 (yearstea, mathprep, mathknow)
      → Model 4.4: + variable nivel 3 (housepov)
```

La estrategia **agrega variables nivel por nivel** — primero ves si las características del estudiante explican el progreso, luego si el profesor agrega algo más, y finalmente si el contexto de la escuela agrega algo más.

**Comparación con rat pup**

| | Rat Pup | Classroom |
|---|---|---|
| Outcome | `weight` (nivel 1) | `mathgain` (nivel 1) |
| Variable nivel 1 | `sex1` | `mathkind`, `sex`, `minority`, `ses` |
| Variable nivel 2 | `treatment`, `litsize` | `yearstea`, `mathprep`, `mathknow` |
| Variable nivel 3 | — (no aplica) | `housepov` |

En rat pup solo tenías 2 niveles, así que el "tratamiento" (variable de interés) era de nivel 2. Aquí, con 3 niveles, las variables de interés se distribuyen en **los tres niveles** — lo que hace el análisis conceptualmente más rico pero también más complejo.
:::

## 📚Exploración descriptiva

```{r fig1, echo=FALSE}
ggplot(classroom_explore, aes(x = mathgain)) +
  geom_histogram(bins = 30, fill = "#8e44ad", color = "white") +
  labs(title = "Distribución del progreso en matemáticas",
       x = "Progreso (mathgain)", y = "Frecuencia") +
  theme_minimal()
```

::: {.callout-note collapse="true"}
## 🖊
Este histograma muestra la **distribución del outcome principal** (`mathgain`).

**Lo que se observa**

**1. Forma aproximadamente normal (campana)**
La distribución tiene forma de campana, centrada alrededor de **50-60 puntos** — la mayoría de los estudiantes progresaron entre 30 y 100 puntos.

**2. Valores negativos**
Hay una cola hacia la izquierda que llega hasta **-100**. Esto significa que **algunos estudiantes empeoraron** — su puntaje de matemáticas fue más bajo al final del año que al inicio (`mathkind`).

**3. Cola larga hacia la derecha**
Hay valores dispersos hasta **200-250**, pero muy poca frecuencia ahí.

**¿Por qué esto importa?**

La forma aproximadamente simétrica del outcome es compatible
con el uso de un modelo lineal, pero la evaluación principal
del supuesto de normalidad debe hacerse más adelante con los
**residuos del modelo** — no con la distribución marginal
del outcome.

**Comparación con rat pup**

En rat pup, el outcome (`weight`) tenía un rango mucho más acotado y sin valores negativos — tiene sentido porque el peso físico no puede ser negativo. Aquí, `mathgain` **sí puede ser negativo** porque es una **diferencia** (puntaje final - puntaje inicial), no una medida absoluta.
:::

```{r fig2, echo=FALSE}
ggplot(classroom_explore, aes(x = mathkind, y = mathgain)) +
  geom_point(alpha = 0.3, color = "#8e44ad") +
  geom_smooth(method = "lm", se = FALSE, color = "#5b2c6f") +
  labs(title = "Progreso vs puntaje inicial",
       x = "Puntaje inicial (mathkind)",
       y = "Progreso (mathgain)") +
  theme_minimal()
```

::: {.callout-note collapse="true"}
## 🖊
Este gráfico muestra la relación entre el outcome y el predictor más fuerte del modelo.

**Lo que se observa**

A medida que `mathkind` aumenta (300 → 600), el `mathgain` esperado **disminuye** (de ~130 a casi 0, incluso negativo en el extremo).

> Los estudiantes que **empezaron con puntajes más bajos** tienden a **progresar más**, mientras que los que **empezaron con puntajes altos** progresan menos.
>
> Este patrón es compatible con fenómenos frecuentes en datos
> educativos, como la **regresión a la media** y un posible
> **efecto techo**: quienes comienzan con puntajes muy altos
> tienen menos margen para aumentar su puntaje, mientras que
> quienes comienzan más bajo pueden mostrar mayores ganancias.

**¿Por qué esto es la justificación clave para `mathkind` en el modelo?**

Es la evidencia visual de por qué `mathkind` **debe incluirse como covariable** en Model 4.2. Si no controlas por `mathkind`, estarías ignorando la fuente de variación más grande en el outcome — análogo a `litsize` en rat pup.

**Conexión con H4.2:** dado lo fuerte que es esta relación, es esperable que `mathkind` aporte información importante al modelo. H4.2 evaluará formalmente si el conjunto de variables de nivel estudiante mejora el ajuste respecto al modelo incondicional.
:::

## 📚Estrategia step-up

A diferencia del capítulo 3 que usaba **top-down**, aquí West
usa una estrategia **step-up**: parte del modelo más simple
y va agregando complejidad.

```{mermaid}
flowchart TD
    A[Model 4.1\nModelo incondicional\nn=1190] --> B{H4.1\n¿Variación entre salones?}
    B --> C[Model 4.2\nCovariables nivel 1\nn=1190]
    C --> D{H4.2\n¿Aportan variables del estudiante?}
    D --> E[Model 4.3\nCovariables nivel 2\nn=1081]
    E --> F{H4.3-H4.5\n¿Aporta el salón/profesor?}
    F --> G[Model 4.4\nCovariable nivel 3\nn=1190]
    G --> H{H4.6\n¿Aporta housepov?}
    H --> I[Modelo final: Model 4.2]
```

> A diferencia de top-down (rat pup), aquí cada paso **agrega**
> un componente nuevo. Model 4.3 usa una muestra más pequeña
> (n=1081 vs n=1190) por datos faltantes en `mathknow`. Los
> componentes que no aportan evidencia suficiente (Model 4.3,
> Model 4.4) no se incluyen en el modelo final.

::: {.callout-note collapse="true"}
## 🖊
La **estrategia step-up** es lo opuesto a la top-down de rat pup:
en vez de empezar "cargado" y simplificar, aquí se empieza
**vacío** y se va **agregando** complejidad, nivel por nivel.

**El camino del diagrama, paso a paso:**

**Model 4.1 — modelo incondicional**
Solo intercepto + efectos aleatorios de escuela y salón. Sin
predictores. Sirve para ver cómo se distribuye la varianza
"de base" (esto es lo que usamos para el ICC).

**H4.1 — ¿hay variabilidad entre salones?**
Compara Model 4.1 (con efecto de salón) vs Model 4.1A (sin
efecto de salón), usando LRT con REML. Si es significativo,
se necesitan los **dos** efectos aleatorios (escuela y salón).

**Model 4.2 — covariables nivel 1**
Se agregan las 4 variables del estudiante.

**H4.2 — ¿aportan las variables del estudiante?**
Compara Model 4.1 vs Model 4.2 con LRT y **ML** (porque cambian
los efectos fijos). Si es significativo, se mantienen esas
4 variables.

**Model 4.3 — covariables nivel 2**
Se agregan las 3 variables del salón/profesor. **Pero** esta
vez la muestra se reduce (n=1081 vs 1190) por datos faltantes
en `mathknow`.

**H4.3-H4.5 — ¿aportan las variables del salón?**
Como la muestra cambió, **no se puede usar LRT** — se revisan
las pruebas t individuales de cada variable nueva dentro de
Model 4.3.

**Model 4.4 — covariable nivel 3**
Se agrega `housepov`, con la misma muestra que Model 4.2
(n=1190).

**H4.6 — ¿aporta housepov?**
Aunque aquí sí sería posible un LRT (misma muestra), West usa
de todas formas la prueba t individual — por simplicidad, ya
que es un solo parámetro nuevo.

**Modelo final: Model 4.2**
Como ni las variables de salón (H4.3-H4.5) ni `housepov` (H4.6)
resultaron significativas, el modelo "retrocede" a Model 4.2 —
el más simple que sí mostró mejora significativa (H4.2).

**Comparación con rat pup (top-down):**

| | Rat Pup (top-down) | Classroom (step-up) |
|---|---|---|
| Punto de partida | Modelo cargado | Modelo vacío |
| Dirección | Quitar componentes | Agregar componentes |
| Modelo final | Resultado de simplificar | Resultado de no seguir agregando |

En ambos casos, el modelo final es el que **demuestra** ser
necesario — la diferencia es solo el punto de partida y la
dirección de las pruebas.
:::

## 📚Model 4.1: Modelo incondicional

```{r model41}
model4.1.fit <- lme(
  mathgain ~ 1,
  random = ~ 1 | schoolid/classid,
  data = classroom_l1,
  method = "REML")
summary(model4.1.fit)
```

> Este modelo no tiene predictores — solo estima cómo se
> distribuye la varianza total entre escuela, salón y
> residuo. Es el punto de partida de la estrategia step-up.

::: {.callout-note collapse="true"}
## 🖊
**Model 4.1** es el "modelo vacío" — solo tiene un intercepto
(`mathgain ~ 1`) y los dos efectos aleatorios anidados
(`~1 | schoolid/classid`). No hay predictores.

**¿Para qué sirve un modelo sin predictores?**

Te dice cómo se reparte la variabilidad total de `mathgain`
en **tres componentes**, antes de intentar explicar nada:

- **Varianza entre escuelas** — cuánto varía el promedio de
  `mathgain` de una escuela a otra
- **Varianza entre salones** (dentro de cada escuela) — cuánto
  varía el promedio de un salón a otro, dentro de la misma escuela
- **Varianza residual** — cuánto varían los estudiantes entre
  sí, dentro del mismo salón

**¿Por qué es el punto de partida de step-up?**

Es la "línea base" — el modelo más simple posible que aún
reconoce la estructura de 3 niveles. Todo lo que se agregue
después (Model 4.2, 4.3, 4.4) se compara contra este punto
de partida, o contra versiones intermedias de él.

**Conexión con ICC**

Las tres varianzas de este modelo son justo las que se usan
más adelante para calcular el ICC — por eso este modelo se
vuelve a mencionar en la sección "Componentes de varianza e ICC",
aunque el modelo final sea Model 4.2.
:::

## 📚H4.1: ¿Hay variabilidad entre salones?

```{r h41}
model4.1A.fit <- lme(
  mathgain ~ 1,
  random = ~ 1 | schoolid,
  data = classroom_l1,
  method = "REML")

anova(model4.1A.fit, model4.1.fit)
```

> Si el LRT es significativo, se conserva el intercepto aleatorio
> de salón dentro de escuela. Esta comparación usa **REML**
> porque ambos modelos tienen los mismos efectos fijos
> (solo el intercepto) y la misma muestra (n=1190).

> Como esta comparación evalúa un componente de varianza, la
> interpretación del LRT debe hacerse recordando que la
> varianza está en el límite del espacio de parámetros. Para
> fines de este ejemplo, el resultado apoya mantener el
> intercepto aleatorio de salón dentro de escuela.

::: {.callout-note collapse="true"}
## 🖊
**H4.1** es la primera decisión de la estrategia step-up — y
es análoga a **H3.1** en rat pup (¿necesito el intercepto
aleatorio de camada?), pero aquí con un nivel extra.

**¿Qué se compara?**

- **`model4.1A.fit`** — solo efecto aleatorio de **escuela**
  (`~1 | schoolid`) — asume que los salones dentro de una
  misma escuela NO difieren entre sí
- **`model4.1.fit`** — efectos aleatorios de **escuela Y salón**
  (`~1 | schoolid/classid`) — permite que cada salón tenga su
  propio nivel, además de cada escuela

**¿Por qué esto es importante?**

Si `model4.1A.fit` fuera suficiente (salones no difieren),
podrías simplificar a un modelo de **2 niveles** (estudiantes
dentro de escuelas, ignorando el salón). Pero si el LRT es
significativo, necesitas los **3 niveles** completos.

**La nota sobre el límite del espacio de parámetros**

Igual que en H3.1 de rat pup, aquí también se está probando
si una **varianza es igual a cero** (la varianza del salón).
Como una varianza no puede ser negativa, técnicamente el
p-value del LRT debería ajustarse (dividir entre 2, por la
mezcla 50/50 entre masa puntual y chi-cuadrado). En la
práctica, si el resultado ya es muy significativo, este
ajuste no cambia la conclusión.

**Resultado esperado**

Si el LRT es significativo (como reporta West, p<0.01), se
**mantiene** la estructura de 3 niveles — los salones sí
aportan variabilidad propia, más allá de la escuela a la que
pertenecen.
:::

## 📚Model 4.2: Covariables del estudiante (Nivel 1)

```{r model42}
model4.2.fit <- lme(
  mathgain ~ mathkind + sex + minority + ses,
  random = ~ 1 | schoolid/classid,
  data = classroom_l1,
  method = "REML")
summary(model4.2.fit)
```

> Se agregan las 4 variables de Nivel 1: `mathkind`, `sex`,
> `minority`, `ses`. Model 4.2 es el modelo seleccionado como
> modelo final porque incorpora las covariables de nivel
> estudiante y mantiene la estructura aleatoria de tres
> niveles, sin retener predictores de nivel salón o escuela
> que no aportan evidencia suficiente.

::: {.callout-note collapse="true"}
## 🖊
**Model 4.2** agrega las 4 variables de Nivel 1 a la
estructura de Model 4.1:

```
mathgain ~ mathkind + sex + minority + ses
random = ~1 | schoolid/classid
```

**¿Por qué estas 4 variables específicamente?**

Son las características del **estudiante** que podrían
explicar diferencias en el progreso:

- **`mathkind`** — puntaje inicial. Ya vimos en el gráfico
  descriptivo que tiene una relación negativa fuerte con
  `mathgain` (regresión a la media)
- **`sex`** — sexo del estudiante
- **`minority`** — si pertenece a un grupo minoritario
- **`ses`** — nivel socioeconómico de la familia

**¿Qué cambia respecto a Model 4.1?**

Los efectos aleatorios siguen siendo los mismos (escuela +
salón anidado) — lo que cambia son los **efectos fijos**. La
pregunta que responde este modelo es: *"una vez que considero
estas 4 características del estudiante, ¿cuánta variabilidad
queda sin explicar, y dónde se concentra (escuela, salón,
residual)?"*

**Por qué este termina siendo el modelo final**

Spoiler: cuando se prueben Model 4.3 (+ variables de salón) y
Model 4.4 (+ variable de escuela), ninguna de esas variables
adicionales va a resultar significativa. Por eso Model 4.2 —
el primer modelo que sí mostró una mejora clara (H4.2) — se
convierte en el modelo final.
:::

## 📚H4.2: ¿Aportan las variables del estudiante?

```{r h42}
model4.1.ml.fit <- lme(
  mathgain ~ 1,
  random = ~ 1 | schoolid/classid,
  data = classroom_l1,
  method = "ML")

model4.2.ml.fit <- lme(
  mathgain ~ mathkind + sex + minority + ses,
  random = ~ 1 | schoolid/classid,
  data = classroom_l1,
  method = "ML")

anova(model4.1.ml.fit, model4.2.ml.fit)
```

> Aquí se comparan modelos con **distintos efectos fijos**
> (Model 4.1 sin predictores vs Model 4.2 con 4 predictores),
> con la misma muestra (n=1190), por lo que se usa **ML**
> en lugar de REML.

::: {.callout-note collapse="true"}
## 🖊
**H4.2** es la segunda decisión de la estrategia step-up —
análoga a H4.1, pero ahora sobre **efectos fijos** en vez de
efectos aleatorios.

**¿Qué se compara?**

- **`model4.1.ml.fit`** — modelo incondicional (solo intercepto)
- **`model4.2.ml.fit`** — modelo con las 4 variables de Nivel 1

Ambos con la **misma estructura aleatoria** (escuela + salón)
y la **misma muestra** (n=1190) — solo cambian los efectos fijos.

**¿Por qué ML y no REML aquí?**

Esta es la regla que ya viste en rat pup (H3.6): cuando dos
modelos tienen **distintos efectos fijos**, hay que usar
**ML** para que la comparación de verosimilitudes sea válida.
REML "ajusta" la verosimilitud de una forma que depende de
los efectos fijos — comparar REML entre modelos con distintos
efectos fijos sería como comparar manzanas con naranjas.

**Resultado esperado**

West reporta p<0.01 — las 4 variables de nivel 1, en conjunto,
mejoran significativamente el modelo. Esto **confirma
formalmente** lo que ya sugería el gráfico de `mathgain` vs
`mathkind`: el punto de partida del estudiante (y sus otras
características) sí importa para explicar su progreso.

**Siguiente paso**

Con H4.2 confirmado, Model 4.2 queda como "candidato fuerte"
a modelo final. Los siguientes pasos (H4.3-H4.6) van a intentar
**agregar más** — pero si no aportan, Model 4.2 se queda como
está.
:::

## 📚Model 4.3: Covariables del salón (Nivel 2)

```{r model43}
model4.3.fit <- lme(
  mathgain ~ mathkind + sex + minority + ses +
    yearstea + mathprep + mathknow,
  random = ~ 1 | schoolid/classid,
  data = classroom_l2,
  method = "REML")
summary(model4.3.fit)
```

> Este modelo usa `classroom_l2` (n=1081) — 109 observaciones
> menos que Model 4.2, por datos faltantes en `mathknow`.

::: {.callout-note collapse="true"}
## 🖊
**Model 4.3** agrega las 3 variables de Nivel 2 (salón/profesor)
a Model 4.2:

```
mathgain ~ mathkind + sex + minority + ses +
           yearstea + mathprep + mathknow
random = ~1 | schoolid/classid
```

**El cambio importante: la muestra**

Este modelo usa `classroom_l2` (**n=1081**), no
`classroom_l1` (n=1190) — **109 estudiantes menos**. La razón
es que algunos profesores no tienen información de
`mathknow` (conocimiento de matemáticas), y `na.omit()`
elimina esas filas.

**¿Por qué esto es importante?**

Porque significa que **Model 4.2 y Model 4.3 ya no son
directamente comparables con un LRT** — están ajustados sobre
muestras distintas. Si compararas sus log-verosimilitudes,
parte de la diferencia podría deberse simplemente a que tienen
distinto número de observaciones, no a que las variables de
salón aporten o no.

**¿Qué hacer entonces?**

En vez de comparar Model 4.2 vs Model 4.3 con `anova()`, se
revisan los **p-values individuales** de las 3 variables
nuevas (`yearstea`, `mathprep`, `mathknow`) **dentro** de
Model 4.3 — eso es exactamente lo que hace H4.3-H4.5.

**Las variables que se agregan**

- **`yearstea`** — años de experiencia del profesor
- **`mathprep`** — preparación matemática del profesor
- **`mathknow`** — conocimiento matemático del profesor

La pregunta sustantiva es: *"¿un profesor con más experiencia
o más preparado logra que sus estudiantes progresen más en
matemáticas?"*
:::

## 📚H4.3-H4.5: ¿Aportan las variables del salón?

A diferencia de H4.1 y H4.2, aquí West **no usa LRT** —
porque Model 4.3 tiene una muestra distinta a Model 4.2
(1081 vs 1190), por lo que comparar verosimilitudes no sería
válido. En su lugar, se evalúan las **pruebas t individuales**
de cada nueva variable dentro de Model 4.3.

```{r h43_tabla, echo=FALSE}
coefs43 <- summary(model4.3.fit)$tTable
coefs43[c("yearstea", "mathprep", "mathknow"),
        c("Value", "Std.Error", "t-value", "p-value")] |>
  round(4) |>
  knitr::kable(caption = "Pruebas t — variables de Nivel 2 (Model 4.3)")
```

> Ninguna de las tres variables de salón (`yearstea`,
> `mathprep`, `mathknow`) alcanza significancia al 0.05
> — no se retienen en el modelo final.

::: {.callout-note collapse="true"}
## 🖊
**H4.3, H4.4 y H4.5** son tres hipótesis "agrupadas" — cada
una pregunta por **una** de las tres variables de salón dentro
de Model 4.3, pero usando el mismo método: prueba t individual.

**¿Por qué prueba t y no LRT?**

Ya lo vimos en el callout de Model 4.3: la muestra cambió
(n=1081 vs n=1190), así que un LRT entre Model 4.2 y Model 4.3
no sería válido. La prueba t, en cambio, evalúa cada
coeficiente **dentro** de Model 4.3 — no requiere comparar
con otro modelo de distinta muestra.

**Leyendo la tabla de resultados**

| Variable | p-value (aprox.) | ¿Significativo? |
|---|---|---|
| `yearstea` | ~0.73 | No |
| `mathprep` | ~0.34 | No |
| `mathknow` | ~0.10 | No (cerca, pero no al 0.05) |

Ninguna alcanza el umbral convencional de 0.05.

**¿Qué significa esto sustantivamente?**

Una vez que ya controlas por las características del
**estudiante** (Model 4.2), las características observadas
del **profesor** no agregan información adicional para
explicar el progreso en matemáticas — al menos no las que
se midieron en este estudio (`yearstea`, `mathprep`,
`mathknow`).

**Importante: esto NO significa que "el profesor no importa"**

Solo significa que estas **3 variables específicas** no
mostraron asociación significativa. El salón como **unidad
de agrupación** sigue siendo relevante — de hecho, ya
confirmaste en H4.1 que hay variabilidad entre salones. Lo
que no se confirma es que *estas características particulares
del profesor* expliquen esa variabilidad.

**Decisión:** no se retienen `yearstea`, `mathprep`, `mathknow`
como efectos fijos — el modelo "no avanza" a Model 4.3, sigue
en Model 4.2.
:::

## 📚Model 4.4: Covariable de escuela (Nivel 3)

```{r model44}
model4.4.fit <- lme(
  mathgain ~ mathkind + sex + minority + ses + housepov,
  random = ~ 1 | schoolid/classid,
  data = classroom_l3,
  method = "REML")
summary(model4.4.fit)
```

> Este modelo usa `classroom_l3` (n=1190) — la misma muestra
> que Model 4.2, porque `housepov` no agrega datos faltantes.

::: {.callout-note collapse="true"}
## 🖊
**Model 4.4** agrega `housepov` (la única variable de Nivel 3)
a Model 4.2:

```
mathgain ~ mathkind + sex + minority + ses + housepov
random = ~1 | schoolid/classid
```

**La muestra: aquí NO hay reducción**

A diferencia de Model 4.3 (que perdía 109 observaciones por
`mathknow`), `housepov` está disponible para todas las
escuelas — Model 4.4 usa `classroom_l3` con **n=1190**,
exactamente la misma muestra que Model 4.2.

**¿Por qué esto importa?**

A diferencia de H4.3-H4.5 (donde la prueba t era la única
opción válida por el cambio de muestra), aquí **sí sería
posible** comparar Model 4.2 vs Model 4.4 con un LRT — ambos
tienen n=1190. Aun así, West usa prueba t — lo verás en el
callout de H4.6.

**La variable que se agrega**

- **`housepov`** — nivel de pobreza del vecindario donde está
  la escuela

La pregunta sustantiva es: *"más allá de las características
del estudiante, ¿el contexto socioeconómico de la escuela
(pobreza del vecindario) se asocia con el progreso en
matemáticas?"*

**Por qué esto es conceptualmente interesante**

Es una variable de **nivel 3** (escuela) — la más "lejana"
del estudiante individual. Si fuera significativa, sugeriría
que el contexto institucional/social de la escuela tiene un
efecto sobre el progreso, independientemente de quién sea el
estudiante o quién sea su profesor.
:::

## 📚H4.6: ¿Aporta housepov?

A diferencia de Model 4.3, Model 4.4 usa la **misma muestra**
que Model 4.2 (`classroom_l3`, n=1190) — `housepov` no agrega
datos faltantes. Aunque aquí sí sería posible realizar un LRT
con ML, porque Model 4.4 y Model 4.2 usan la misma muestra,
West evalúa `housepov` mediante su **prueba t individual**
dentro de Model 4.4. Esta decisión es razonable porque se
trata de un único parámetro nuevo y permite mantener la
lógica expositiva del capítulo.

```{r h46_tabla, echo=FALSE}
coefs44 <- summary(model4.4.fit)$tTable
coefs44["housepov", c("Value", "Std.Error", "t-value", "p-value")] |>
  round(4) |>
  knitr::kable(caption = "Prueba t — housepov (Model 4.4)")
```

> `housepov` no alcanza significancia al 0.05 — no se
> retiene en el modelo final.

::: {.callout-note collapse="true"}
## 🖊
**H4.6** es la última hipótesis de la estrategia step-up —
y tiene un matiz metodológico distinto a H4.3-H4.5.

**La diferencia clave con H4.3-H4.5**

| | H4.3-H4.5 (Model 4.3) | H4.6 (Model 4.4) |
|---|---|---|
| Muestra vs Model 4.2 | Distinta (n=1081 vs 1190) | **Igual** (n=1190) |
| ¿LRT sería válido? | No | **Sí** |
| ¿Qué usa West? | Prueba t | Prueba t (de todas formas) |

En H4.3-H4.5, la prueba t era la **única opción válida** (por
el cambio de muestra). En H4.6, la prueba t es simplemente la
**opción elegida** — un LRT también habría sido posible, pero
para evaluar **un solo parámetro nuevo** (`housepov`), la
prueba t da esencialmente la misma información de forma más
directa.

**Resultado**

`housepov` no alcanza significancia al 0.05 (West reporta
t=-1.15, p=0.25). El contexto de pobreza del vecindario, una
vez controlado por las características del estudiante, **no**
muestra asociación significativa con el progreso en
matemáticas.

**Decisión final**

Como ni Model 4.3 (H4.3-H4.5) ni Model 4.4 (H4.6) aportaron
evidencia suficiente para agregar variables, la estrategia
step-up **se detiene** en el último modelo que sí mostró
mejora significativa: **Model 4.2**.

**Cierre del proceso step-up**

```
Model 4.1 (vacío)
  → H4.1: ¿salón? → Sí, mantener
  → Model 4.2: + nivel 1
    → H4.2: ¿mejora? → Sí
      → Model 4.3: + nivel 2 → H4.3-H4.5: No aporta
      → Model 4.4: + nivel 3 → H4.6: No aporta
→ MODELO FINAL: Model 4.2
```
:::

## 📚Resumen de comparación de modelos

| Modelo | n | Efectos fijos | Efectos aleatorios | Decisión |
|--------|---|---------------|--------------------|----------|
| 4.1 | 1190 | Intercepto | Escuela + salón | Base |
| 4.1A | 1190 | Intercepto | Escuela | Se rechaza |
| 4.2 | 1190 | Nivel 1 | Escuela + salón | **Modelo final** |
| 4.3 | 1081 | Nivel 1 + Nivel 2 | Escuela + salón | No se retiene |
| 4.4 | 1190 | Nivel 1 + Nivel 3 | Escuela + salón | No se retiene |

| Pregunta | Comparación | Método | Decisión |
|----------|-------------|--------|----------|
| ¿Hay variación entre salones? | 4.1A vs 4.1 | LRT (REML) | Mantener salón |
| ¿Aportan variables del estudiante? | 4.1 vs 4.2 | LRT (ML) | Mantener nivel 1 |
| ¿Aportan variables del salón? | Pruebas t en 4.3 | t individual | No retener |
| ¿Aporta `housepov`? | Prueba t en 4.4 | t individual | No retener |
| **Modelo final** | — | — | **Model 4.2** |

> Model 4.3 usa una muestra menor que Model 4.2 debido a
> datos faltantes en `mathknow` (n=1081 vs n=1190) — por eso
> un LRT directo no sería válido, y West usa pruebas t
> individuales para las variables de nivel salón/profesor.
> Para `housepov` (Model 4.4, mismo n=1190 que Model 4.2),
> un LRT sí sería posible, pero West usa la prueba t
> individual por tratarse de un único parámetro nuevo.

::: {.callout-note collapse="true"}
## 🖊
Esta sección resume **todo el camino recorrido** — las 6
decisiones (H4.1 a H4.6) que llevaron a Model 4.2 como modelo
final.

**Primera tabla — los 5 modelos ajustados**

| Modelo | Qué agrega respecto al anterior |
|---|---|
| 4.1 | — (punto de partida, solo intercepto) |
| 4.1A | Quita el efecto aleatorio de salón (para H4.1) |
| 4.2 | + 4 variables de estudiante |
| 4.3 | + 3 variables de salón/profesor (muestra reducida) |
| 4.4 | + 1 variable de escuela (misma muestra que 4.2) |

**Segunda tabla — las 6 preguntas/decisiones**

Cada fila conecta con lo que ya vimos:

| Pregunta | Lo que vimos |
|---|---|
| ¿Hay variación entre salones? | H4.1 — LRT con REML, se mantiene |
| ¿Aportan variables del estudiante? | H4.2 — LRT con ML, se mantienen |
| ¿Aportan variables del salón? | H4.3-H4.5 — pruebas t, ninguna significativa |
| ¿Aporta `housepov`? | H4.6 — prueba t, no significativa |
| **Modelo final** | **Model 4.2** |

**El patrón que se repite**

A diferencia de rat pup (donde cada hipótesis tenía un
método distinto pero todas usaban LRT en algún momento),
aquí ves claramente **dos "familias" de métodos**:

- **LRT** (H4.1, H4.2) — para decisiones sobre la estructura
  base (efectos aleatorios y primer bloque de efectos fijos),
  donde las muestras coinciden
- **Pruebas t individuales** (H4.3-H4.5, H4.6) — para
  decisiones posteriores, donde comparar modelos completos
  ya no es ideal (por cambio de muestra) o no es necesario
  (un solo parámetro)

"¿por qué
Model 4.2 y no otro?": cada fila tiene
su pregunta, su método, y su decisión. Es el resumen de
**todo** el proceso analítico en una sola vista.
:::

## 📚Modelo final — Interpretación de efectos fijos

```{r tabla_efectos, echo=FALSE}
coefs <- intervals(model4.2.fit)$fixed
data.frame(
  Efecto      = rownames(coefs),
  Estimacion  = round(coefs[, "est."], 3),
  IC_inferior = round(coefs[, "lower"], 3),
  IC_superior = round(coefs[, "upper"], 3)) |>
  knitr::kable(caption = "Efectos fijos — Model 4.2 (REML, n=1190)")
```

> `mathkind` tiene un coeficiente negativo grande — confirma
> el patrón de regresión a la media visto en la exploración
> descriptiva. `minority` y `ses` también muestran intervalos
> que no cruzan el 0.

::: {.callout-note collapse="true"}
## 🖊
Esta tabla muestra los **efectos fijos de Model 4.2** con sus
intervalos de confianza al 95% — el resultado final que
responde la pregunta de investigación.

**Cómo leer cada fila**

- **Estimación** — cuánto cambia `mathgain` por unidad de la
  variable (manteniendo las demás constantes)
- **IC_inferior / IC_superior** — rango plausible del efecto

**Lo más importante: ¿el intervalo cruza el 0?**

Igual que en rat pup, si el intervalo de confianza de una
variable **incluye el 0**, esa variable "podría no tener
efecto". Si **no incluye el 0**, el efecto es significativo
en la dirección que indica el signo.

**Interpretación esperada de cada coeficiente**

- **`(Intercept)`** — progreso esperado para el grupo de
  referencia (probablemente: no minoría, sexo de referencia,
  con `mathkind` y `ses` en sus valores base/0)

- **`mathkind`** — coeficiente **negativo y grande**. Por
  cada punto adicional en el puntaje inicial, el progreso
  esperado **disminuye**. Esto es el patrón de regresión a
  la media que viste en el gráfico descriptivo — ahora
  **cuantificado**

- **`sex`** — diferencia de progreso entre sexos (revisa el
  signo y si el IC cruza 0)

- **`minority`** — diferencia de progreso según estatus de
  minoría

- **`ses`** — cuánto cambia el progreso por unidad de nivel
  socioeconómico

*"¿qué factores del estudiante se asocian con
el progreso en matemáticas, una vez controlado por la
estructura de 3 niveles?"*

El hallazgo más fuerte y consistente es `mathkind`: el punto
de partida del estudiante es, por lejos, el predictor más
importante — más que el salón, más que la escuela, más que
las demás características individuales.
:::

## 📚Componentes de varianza e ICC

```{r icc}
vc <- VarCorr(model4.1.fit)
print(vc)

vars <- as.numeric(vc[, "Variance"])
vars <- vars[!is.na(vars)]

var_escuela <- vars[1]
var_salon   <- vars[2]
var_res     <- vars[3]
var_total   <- var_escuela + var_salon + var_res

icc_escuela     <- var_escuela / var_total
icc_mismo_salon <- (var_escuela + var_salon) / var_total

cat("Varianza escuela:  ", round(var_escuela, 2), "\n")
cat("Varianza salón:    ", round(var_salon, 2), "\n")
cat("Varianza residual: ", round(var_res, 2), "\n")
cat("ICC misma escuela: ", round(icc_escuela, 3), "\n")
cat("ICC mismo salón:   ", round(icc_mismo_salon, 3), "\n")
```

> Estos ICC se calculan a partir del **Model 4.1** (modelo
> incondicional, n=1190). El ICC de **misma escuela**
> representa la correlación esperada entre estudiantes de
> la misma escuela pero de salones distintos. El ICC de
> **mismo salón** representa la correlación esperada entre
> estudiantes del mismo salón, e incluye tanto el componente
> de escuela como el componente de salón.

::: {.callout-note collapse="true"}
## 🖊
Esta sección calcula el **ICC (Coeficiente de Correlación
Intraclase)** — pero a diferencia de rat pup (donde había
**un** ICC por grupo de tratamiento), aquí hay **dos ICC**,
porque hay **dos niveles de agrupación**.

**Los tres componentes de varianza (de Model 4.1)**

```
Varianza escuela:   73.40
Varianza salón:    116.92
Varianza residual: 1020.98
```

Estos son los "bloques" con los que se construyen ambos ICC.
Nota que la varianza **residual** (1020.98) es, por mucho,
la más grande — la mayoría de la variabilidad en `mathgain`
ocurre **entre estudiantes dentro del mismo salón**, no entre
salones ni entre escuelas.

**ICC misma escuela ≈ 0.061**

$$\frac{\text{var escuela}}{\text{var escuela + var salón + var residual}}$$

Mide: *"si tomo dos estudiantes al azar de la misma escuela
(pero posiblemente de salones distintos), ¿qué tan
correlacionados esperaría que estén sus valores de
`mathgain`?"* → ~6%.

**ICC mismo salón ≈ 0.157**

$$\frac{\text{var escuela + var salón}}{\text{var escuela + var salón + var residual}}$$

Mide: *"si tomo dos estudiantes al azar del mismo salón, ¿qué
tan correlacionados esperaría que estén?"* → ~16%.

**¿Por qué el ICC de salón es mayor que el de escuela?**

Porque el ICC de salón **incluye** el componente de escuela
**más** el componente de salón — dos estudiantes del mismo
salón comparten *ambas* fuentes de similitud (están en la
misma escuela Y en el mismo salón), mientras que dos
estudiantes de la misma escuela pero salones distintos solo
comparten la fuente "escuela".

**¿Por qué se calcula del Model 4.1 y no del Model 4.2?**

Model 4.1 (sin predictores) muestra la partición de varianza
"de base" — antes de que cualquier covariable explique parte
de esa variabilidad. Es una propiedad **descriptiva** de la
estructura de los datos, no del modelo final. Por eso, aunque
el modelo final sea Model 4.2, el ICC se reporta usando
Model 4.1.

**Comparación con rat pup**

| | Rat Pup | Classroom |
|---|---|---|
| Niveles de ICC | 1 (por grupo de tratamiento) | 2 (escuela, salón) |
| Rango | 0.27 (Control) - 0.52 (High/Low) | 0.06 (escuela) - 0.16 (salón) |
| ¿Varía por grupo? | Sí (varianza heterogénea) | No (calculado de Model 4.1, sin grupos) |

En rat pup, el ICC **cambiaba según el tratamiento** (porque
había varianza residual heterogénea). Aquí, el ICC es un
**valor único** por nivel — no varía según ninguna covariable,
porque Model 4.1 no tiene covariables.
:::

## 📚Diagnósticos

```{r diagnosticos, echo=FALSE}
residuos_norm <- residuals(model4.2.fit, type = "normalized")
ajustados     <- fitted(model4.2.fit, level = 2)

par(mfrow = c(1, 2))
plot(ajustados, residuos_norm,
     xlab = "Valores ajustados",
     ylab = "Residuos normalizados",
     main = "Residuos vs ajustados")
abline(h = 0, lty = 2)

qqnorm(residuos_norm, main = "Q-Q plot residuos")
qqline(residuos_norm)
```

```{r eblups, echo=FALSE}
re_school <- ranef(model4.2.fit, level = 1)
re_class  <- ranef(model4.2.fit, level = 2)

par(mfrow = c(1, 2))
qqnorm(re_school[, 1], main = "Q-Q EBLUPs escuela")
qqline(re_school[, 1])

qqnorm(re_class[, 1], main = "Q-Q EBLUPs salón")
qqline(re_class[, 1])
```

::: {.callout-note collapse="true"}
## 🖊
Esta sección evalúa los supuestos del **Model 4.2** — análoga
a la sección de diagnósticos de rat pup, pero ahora con
**dos niveles de efectos aleatorios** que también hay que
revisar.

**Gráfico 1: Residuos vs ajustados**

Igual que en rat pup, buscas que los puntos estén dispersos
aleatoriamente alrededor de 0, sin forma de embudo ni
patrones. Esto evalúa el supuesto de **varianza residual
homogénea** (a diferencia de rat pup, aquí no se modeló
heterogeneidad de varianza).

**Gráfico 2: Q-Q plot de residuos**

Evalúa si los residuos siguen una distribución normal. Buscas
que los puntos sigan la diagonal, sin desviaciones marcadas
en las colas.

**Gráficos 3 y 4: Q-Q plots de los EBLUPs**

Esta es la parte **nueva** respecto a rat pup — aquí hay
**dos conjuntos de efectos aleatorios** que revisar por
separado:

- **EBLUPs de escuela** (`level=1`) — los efectos aleatorios
  estimados para cada una de las 105 escuelas
- **EBLUPs de salón** (`level=2`) — los efectos aleatorios
  estimados para cada uno de los 285 salones

Para cada uno, buscas que sigan aproximadamente una
distribución normal (puntos cerca de la diagonal) — esto
respalda el supuesto de que los efectos aleatorios de escuela
y de salón se distribuyen normalmente, como asume `lme()`.

**¿Por qué revisar ambos niveles separadamente?**

Porque son **fuentes distintas de variabilidad aleatoria** en
el modelo. Si los EBLUPs de escuela se ven razonablemente
normales pero los de salón muestran algún patrón extraño (o
viceversa), eso apuntaría a un problema específico en cómo
el modelo está capturando la variabilidad en ese nivel
particular — información que un solo gráfico de "residuos
generales" no podría mostrarte.

**Si los 4 gráficos** se ven razonablemente bien (sin patrones
extremos), puedes decir que el Model 4.2 cumple
razonablemente sus supuestos en los tres niveles (residual,
salón, escuela) — a diferencia de rat pup, donde identificaste
un outlier específico (PUP ID 66) y colas pesadas en el
grupo Control.
:::

## 📚Conclusiones

- Existe variabilidad significativa entre salones dentro de
  escuelas (H4.1)
- Las variables del estudiante (`mathkind`, `sex`, `minority`,
  `ses`) mejoran significativamente el ajuste (H4.2)
- Las variables de nivel salón y escuela evaluadas en este
  ejemplo (`yearstea`, `mathprep`, `mathknow`, `housepov`)
  no aportaron evidencia suficiente para ser retenidas como
  efectos fijos
- El **Model 4.2** es el modelo final — más parsimonioso,
  con efectos aleatorios de escuela y salón, y efectos fijos
  de nivel 1 únicamente
- El puntaje inicial (`mathkind`) es el predictor más importante
  del progreso en matemáticas, consistente con un patrón de
  regresión a la media

> A diferencia de Rat Pup, donde el predictor principal de
> nivel 2 (`treatment`) se mantuvo como efecto fijo, en
> Classroom las variables observadas de nivel salón y escuela
> evaluadas en el ejemplo no aportaron evidencia suficiente
> para ser retenidas como efectos fijos. Sin embargo, los
> niveles salón y escuela sí siguen siendo importantes en la
> estructura del modelo, porque se mantienen como efectos
> aleatorios.

::: {.callout-note collapse="true"}
## 🖊
Estas conclusiones cierran el recorrido completo de classroom
— vale la pena conectarlas con el "mapa" que vimos en el
resumen de comparación de modelos (H4.1-H4.6).

**El punto más importante: efectos aleatorios ≠ efectos fijos**

La nota final es clave y es fácil de pasar por alto: que
`yearstea`, `mathprep`, `mathknow` y `housepov` **no se
retengan como efectos fijos** NO significa que el salón y la
escuela "no importen". La estructura aleatoria
(`~1 | schoolid/classid`) **se mantiene** en Model 4.2 — H4.1
ya confirmó que hay variabilidad real entre salones y
escuelas. Lo que H4.3-H4.6 mostraron es que **estas variables
observadas específicas** no explican esa variabilidad — pero
la variabilidad en sí sigue estando ahí (y se refleja en el
ICC).

**Comparación con Rat Pup — incluida explícitamente**

| | Rat Pup | Classroom |
|---|---|---|
| Predictor de nivel 2 | `treatment` | `yearstea`, `mathprep`, `mathknow`, `housepov` |
| ¿Se retiene como efecto fijo? | Sí | No |
| ¿Se mantiene el efecto aleatorio del nivel? | Sí | Sí |

La diferencia no es metodológica — es que en rat pup el
`treatment` **sí** tenía un efecto fijo detectable, mientras
que en classroom las variables de profesor/escuela medidas
**no** lo tuvieron. En ambos casos, la **estructura jerárquica
en sí** (camada / salón-escuela) seguía siendo necesaria.

**El hallazgo más fuerte: `mathkind` y regresión a la media**

Esto conecta con la primera sección de exploración
descriptiva (fig2) — recuerda que ahí ya viste el patrón:
estudiantes que empiezan con puntajes bajos progresan más, y
viceversa. Las conclusiones confirman que esa observación
visual se traduce en el coeficiente más fuerte del modelo
final.

*"la
variabilidad entre salones y escuelas es real (H4.1), pero
las características de profesor/escuela que medimos no la
explican — lo que sí explica el progreso es de dónde parte
cada estudiante (`mathkind`)"*. Es un resultado con matices,
muy distinto del de rat pup (donde el tratamiento sí tuvo un
efecto fijo claro).
:::