---
title: "Modelos para datos en clusters de 3 niveles (Three-level multilevel model)"
subtitle: "The Classroom Example📚🎒 - West et al., Cap. 4 (p. 135)"
author: "Elena Lazo"
date: junio-2026
---

```{r setup, include=FALSE}
library(WWGbook)
library(nlme)
library(dplyr)
library(ggplot2)

data(classroom)

classroom <- classroom |>
  mutate(
    schoolid = factor(schoolid),
    classid  = factor(classid),
    childid  = factor(childid))

# Base analítica completa — misma muestra para todos los modelos
classroom_analysis <- classroom |>
  select(
    mathgain, schoolid, classid, childid,
    mathkind, sex, minority, ses,
    yearstea, mathprep, mathknow,
    housepov) |>
  na.omit()
```

## 📚Problema de investigación

Este ejemplo analiza el **progreso en matemáticas** de estudiantes
de primer grado. Los estudiantes están agrupados dentro de salones
y los salones dentro de escuelas — estructura de **tres niveles**.

> **Pregunta central:** ¿Qué factores a nivel de estudiante, salón
> y escuela se asocian con el progreso en matemáticas, considerando
> la estructura jerárquica de tres niveles?

## 📚Estructura jerárquica

```{r estructura}
# Tamaño total
nrow(classroom_analysis)

# Niveles — contando salones como combinación escuela-salón
n_salones <- classroom_analysis |>
  distinct(schoolid, classid) |>
  nrow()

classroom_analysis |>
  summarise(
    escuelas    = n_distinct(schoolid),
    salones     = n_salones,
    estudiantes = n_distinct(childid))

# Salones por escuela
classroom_analysis |>
  distinct(schoolid, classid) |>
  count(schoolid, name = "salones_por_escuela") |>
  summarise(
    min   = min(salones_por_escuela),
    max   = max(salones_por_escuela),
    media = round(mean(salones_por_escuela), 1))

# Estudiantes por salón
classroom_analysis |>
  count(schoolid, classid, name = "est_por_salon") |>
  summarise(
    min   = min(est_por_salon),
    max   = max(est_por_salon),
    media = round(mean(est_por_salon), 1))

# Verificar si classid se repite entre escuelas
classroom_analysis |>
  distinct(schoolid, classid) |>
  count(classid) |>
  filter(n > 1)
```

## 📚Variables

| Variable | Nivel | Tipo | Rol |
|----------|-------|------|-----|
| `mathgain` | 1 | Continua | **Outcome** |
| `mathkind` | 1 | Continua | Covariable — puntaje inicial |
| `sex` | 1 | Categórica | Covariable |
| `minority` | 1 | Categórica | Covariable |
| `ses` | 1 | Continua | Covariable |
| `childid` | 1 | Identificador | Estudiante |
| `yearstea` | 2 | Continua | Covariable — años enseñando |
| `mathprep` | 2 | Continua | Covariable — preparación matemática |
| `mathknow` | 2 | Continua | Covariable — conocimiento matemático |
| `classid` | 2 | Identificador | Salón |
| `housepov` | 3 | Continua | Covariable — pobreza escuela |
| `schoolid` | 3 | Identificador | Escuela |

## 📚Exploración descriptiva

```{r fig1, echo=FALSE}
ggplot(classroom_analysis, aes(x = mathgain)) +
  geom_histogram(bins = 30, fill = "#8e44ad", color = "white") +
  labs(title = "Distribución del progreso en matemáticas",
       x = "Progreso (mathgain)", y = "Frecuencia") +
  theme_minimal()
```

```{r fig2, echo=FALSE}
ggplot(classroom_analysis, aes(x = mathkind, y = mathgain)) +
  geom_point(alpha = 0.3, color = "#8e44ad") +
  geom_smooth(method = "lm", se = FALSE, color = "#5b2c6f") +
  labs(title = "Progreso vs puntaje inicial",
       x = "Puntaje inicial (mathkind)",
       y = "Progreso (mathgain)") +
  theme_minimal()
```

## 📚Estrategia step-up

A diferencia del capítulo 3 que usaba **top-down**, aquí West
usa una estrategia **step-up**: parte del modelo más simple
y va agregando complejidad.

```{mermaid}
flowchart TD
    A[Model 4.1\nModelo incondicional] --> B{H4.1\n¿Variación entre salones?}
    B --> C[Model 4.2\nCovariables nivel 1]
    C --> D{H4.2\n¿Aportan variables del estudiante?}
    D --> E[Model 4.3\nCovariables nivel 2]
    E --> F[Model 4.4\nCovariable nivel 3]
    F --> G[Modelo final: Model 4.2]
```

## 📚Model 4.1: Modelo incondicional

```{r model41}
model4.1.fit <- lme(
  mathgain ~ 1,
  random = ~ 1 | schoolid/classid,
  data = classroom_analysis,
  method = "REML")
summary(model4.1.fit)
```

## 📚H4.1: ¿Hay variabilidad entre salones?

```{r h41}
model4.1A.fit <- lme(
  mathgain ~ 1,
  random = ~ 1 | schoolid,
  data = classroom_analysis,
  method = "REML")

anova(model4.1A.fit, model4.1.fit)
```

> Si el LRT es significativo, se conserva el intercepto aleatorio
> de salón dentro de escuela.

## 8.📚Model 4.2: Covariables del estudiante (Nivel 1)

```{r model42}
model4.2.fit <- lme(
  mathgain ~ mathkind + sex + minority + ses,
  random = ~ 1 | schoolid/classid,
  data = classroom_analysis,
  method = "REML")
summary(model4.2.fit)
```

## 📚H4.2: ¿Aportan las variables del estudiante?

```{r h42}
model4.1.ml.fit <- lme(
  mathgain ~ 1,
  random = ~ 1 | schoolid/classid,
  data = classroom_analysis,
  method = "ML")

model4.2.ml.fit <- lme(
  mathgain ~ mathkind + sex + minority + ses,
  random = ~ 1 | schoolid/classid,
  data = classroom_analysis,
  method = "ML")

anova(model4.1.ml.fit, model4.2.ml.fit)
```

## 📚Model 4.3: Covariables del salón (Nivel 2)

```{r model43}
model4.3.fit <- update(
  model4.2.fit,
  fixed = mathgain ~ mathkind + sex + minority + ses +
    yearstea + mathprep + mathknow)
summary(model4.3.fit)
```

## 📚Model 4.4: Covariable de escuela (Nivel 3)

```{r model44}
model4.4.fit <- update(
  model4.2.fit,
  fixed = mathgain ~ mathkind + sex + minority + ses +
    housepov
)
summary(model4.4.fit)
```

## 📚Resumen de comparación de modelos

| Modelo | Efectos fijos | Efectos aleatorios | Propósito | Decisión |
|--------|---------------|--------------------|-----------|----------|
| 4.1 | Intercepto | Escuela + salón | Partición inicial de varianza | Base |
| 4.1A | Intercepto | Escuela | Probar salón | Se rechaza |
| 4.2 | Nivel 1 | Escuela + salón | Agregar estudiante | **Modelo final** |
| 4.3 | Nivel 1 + Nivel 2 | Escuela + salón | Probar maestro/salón | No se retiene |
| 4.4 | Nivel 1 + Nivel 3 | Escuela + salón | Probar escuela | No se retiene |

| Pregunta | Comparación | Resultado | Decisión |
|----------|-------------|-----------|----------|
| ¿Hay variación entre salones? | 4.1A vs 4.1 | p < 0.01 | Mantener salón |
| ¿Aportan variables del estudiante? | 4.1 vs 4.2 | p < 0.001 | Mantener nivel 1 |
| ¿Aportan variables del salón? | Model 4.3 | p > 0.10 | No retener |
| ¿Aporta `housepov`? | Model 4.4 | p = 0.25 | No retener |
| **Modelo final** | — | — | **Model 4.2** |

## 📚Modelo final — Interpretación de efectos fijos

```{r tabla_efectos, echo=FALSE}
model4.2.reml.fit <- lme(
  mathgain ~ mathkind + sex + minority + ses,
  random = ~ 1 | schoolid/classid,
  data = classroom_analysis,
  method = "REML")

coefs <- intervals(model4.2.reml.fit)$fixed
data.frame(
  Efecto      = rownames(coefs),
  Estimacion  = round(coefs[, "est."], 3),
  IC_inferior = round(coefs[, "lower"], 3),
  IC_superior = round(coefs[, "upper"], 3)) |>
  knitr::kable(caption = "Efectos fijos — Model 4.2 (REML)")
```

## 📚Componentes de varianza e ICC

```{r icc}
vc <- VarCorr(model4.2.reml.fit)
print(vc)

vars <- as.numeric(vc[, "Variance"])
vars <- vars[!is.na(vars)]

var_escuela <- vars[1]
var_salon   <- vars[2]
var_res     <- vars[3]
var_total   <- var_escuela + var_salon + var_res

icc_escuela     <- var_escuela / var_total
icc_mismo_salon <- (var_escuela + var_salon) / var_total
prop_salon      <- var_salon / var_total

cat("Varianza escuela:          ", round(var_escuela, 4), "\n")
cat("Varianza salón:            ", round(var_salon, 4), "\n")
cat("Varianza residual:         ", round(var_res, 4), "\n")
cat("ICC misma escuela:         ", round(icc_escuela, 4), "\n")
cat("ICC mismo salón:           ", round(icc_mismo_salon, 4), "\n")
cat("Proporción salón adicional:", round(prop_salon, 4), "\n")
```

## 📚Diagnósticos

```{r diagnosticos, echo=FALSE}
residuos_norm <- residuals(model4.2.reml.fit, type = "normalized")
ajustados     <- fitted(model4.2.reml.fit, level = 2)

par(mfrow = c(1, 2))
plot(ajustados, residuos_norm,
     xlab = "Valores ajustados",
     ylab = "Residuos normalizados",
     main = "Residuos vs ajustados")
abline(h = 0, lty = 2)

qqnorm(residuos_norm, main = "Q-Q plot residuos")
qqline(residuos_norm)
```

```{r eblups, echo=FALSE}
re_school <- ranef(model4.2.reml.fit, level = 1)
re_class  <- ranef(model4.2.reml.fit, level = 2)

par(mfrow = c(1, 2))
qqnorm(re_school[, 1], main = "Q-Q EBLUPs escuela")
qqline(re_school[, 1])

qqnorm(re_class[, 1], main = "Q-Q EBLUPs salón")
qqline(re_class[, 1])
```

## 📚Conclusiones

- Existe variabilidad significativa entre salones dentro de escuelas
- Las variables del estudiante (`mathkind`, `sex`, `minority`, `ses`)
  mejoran el ajuste
- Las variables del salón y escuela no retienen significancia
- El **Model 4.2** es el modelo final
- El puntaje inicial (`mathkind`) es el predictor más importante
  del progreso en matemáticas

