---
title: "Modelo mixto pre-post con datos agrupados por sujeto (Pre-Post Clustered Mixed Model)"
subtitle: "The PRT Trial💪 - Galecki & Burzykowski, Cap. 2, 3 y 17"
author: "Elena Lazo"
date: today
---

```{r setup, include=FALSE}
library(nlme)
library(nlmeU)
library(dplyr)
library(ggplot2)

data(prt, package = "nlmeU")

lme.spec.form1 <- formula(
  spec.fo ~ (prt.f + occ.f)^2 + sex.f + age.f +
    sex.f:age.f + bmi)

prt1 <- subset(
  prt,
  fiber.f == "Type 1",
  select = -fiber.f)

lme.spec.form3 <- update(
  lme.spec.form1,
  . ~ . + fiber.f + prt.f:fiber.f + occ.f:fiber.f)
```

## 💪Problema de investigación

El **Progressive Resistance Training (PRT) Trial** estudia
el efecto del entrenamiento de resistencia sobre la fuerza
específica de la fibra muscular (`spec.fo`), comparando
mediciones **pre y post** entrenamiento.

> **Pregunta central:** ¿Cambia la fuerza específica de la
> fibra muscular entre el periodo pre y post entrenamiento,
> y difiere este cambio según el grupo de entrenamiento
> (alta/baja intensidad), el tipo de fibra, y características
> del sujeto (sexo, edad, BMI)?

## 💪Diseño del PRT Trial

- **63 sujetos** asignados a entrenamiento de alta o baja
  intensidad (`prt.f`)
- Cada sujeto tiene **múltiples fibras musculares** medidas
- Dos **tipos de fibra**: Tipo 1 y Tipo 2
- Dos **ocasiones**: Pre y Post entrenamiento
- Covariables de sujeto: `sex.f`, `age.f`, `bmi`
- Diseño **pre-post con datos agrupados por sujeto**

```{mermaid}
flowchart TD
    A[Sujeto] --> B[Fibra Tipo 1]
    A --> C[Fibra Tipo 2]
    B --> D[Pre]
    B --> E[Post]
    C --> D
    C --> E
    D --> F[spec.fo]
    E --> F
```

## 💪Estructura agrupada de los datos

```{r estructura}
n_distinct(prt$id)
nrow(prt)
table(prt$fiber.f, prt$occ.f)
table(prt$prt.f)
```

## 💪Variables principales

| Variable | Nivel | Tipo | Rol |
|----------|-------|------|-----|
| `spec.fo` | 1 | Continua | **Outcome** — fuerza específica |
| `occ.f` | 1 | Factor | Ocasión (Pre/Pos) |
| `fiber.f` | 1 | Factor | Tipo de fibra (Type 1/Type 2) |
| `id` | 2 | Identificador | Sujeto |
| `prt.f` | 2 | Factor | Grupo de entrenamiento (High/Low) |
| `sex.f` | 2 | Factor | Sexo |
| `age.f` | 2 | Factor | Grupo de edad (Young/Old) |
| `bmi` | 2 | Continua | Índice de masa corporal |

## 💪Exploración descriptiva

```{r fig1, echo=FALSE}
ggplot(prt1, aes(x = occ.f, y = spec.fo, fill = prt.f)) +
  geom_boxplot(alpha = 0.7) +
  scale_fill_manual(values = c("#8e44ad", "#2C5F2D")) +
  labs(title = "Fuerza específica (Fibra Tipo 1) — Pre vs Post",
       x = "Ocasión", y = "spec.fo",
       fill = "Grupo entrenamiento") +
  theme_minimal()
```

```{r fig2, echo=FALSE}
ggplot(prt, aes(x = occ.f, y = spec.fo, fill = fiber.f)) +
  geom_boxplot(alpha = 0.7) +
  scale_fill_manual(values = c("#8e44ad", "#2C5F2D")) +
  labs(title = "Fuerza específica por ocasión y tipo de fibra",
       x = "Ocasión", y = "spec.fo",
       fill = "Tipo de fibra") +
  theme_minimal()
```

## 💪Estrategia de modelado (Cap. 17)

```{mermaid}
flowchart TD
    A[M17.1\nFibra Tipo 1\nInterceptos aleatorios por ocasion] --> B{Heterogeneidad media-varianza?}
    B -->|Si, varPower| C[M17.2\nVarianza dependiente de la media]
    C --> D[M17.3\nAmbos tipos de fibra\n4 interceptos aleatorios]
    D --> E[M17.4\nKronecker UN x UN]
    E --> F[M17.5\nKronecker CS x CS]
    F --> G[M17.6\nExtension conjunta\niso.fo y spec.fo]
```

## 💪M17.1 — Fibra Tipo 1, interceptos aleatorios por ocasión

```{r model171}
model17.1.fit <- lme(
  lme.spec.form1,
  random = ~ occ.f - 1 | id,
  data = prt1,
  method = "REML")
summary(model17.1.fit)
```

> Cada sujeto tiene dos interceptos aleatorios, uno para
> Pre y otro para Pos. La matriz D permite estimar la
> correlación entre ambos niveles de fuerza específica
> dentro del mismo sujeto.

## 💪Diagnóstico de M17.1

```{r diag171, echo=FALSE}
residuos <- residuals(model17.1.fit, type = "normalized")
ajustados <- fitted(model17.1.fit)

par(mfrow = c(1, 2))

plot(ajustados, residuos,
     xlab = "Valores ajustados",
     ylab = "Residuos normalizados",
     main = "Residuos vs ajustados")
abline(h = 0, lty = 2)

qqnorm(residuos, main = "Q-Q plot residuos")
qqline(residuos)
```

> El patrón en forma de embudo sugiere que la varianza
> aumenta con la magnitud de los valores ajustados —
> motiva el siguiente modelo con `varPower()`.

## 💪M17.2: Modelo media-varianza con varPower()

```{r model172}
model17.2.fit <- update(
  model17.1.fit,
  weights = varPower(form = ~ fitted(.)),
  data = prt1,
  control = lmeControl(maxIter = 200, msMaxIter = 200))

anova(model17.1.fit, model17.2.fit)
```

> **p < 0.001** → `varPower()` mejora significativamente
> el ajuste. La varianza residual aumenta con la magnitud
> de la fuerza específica predicha.

## 💪M17.3 — Ambos tipos de fibra, 4 interceptos aleatorios

```{r model173}
model17.3.fit <- lme(
  lme.spec.form3,
  random = ~ occ.f:fiber.f - 1 | id,
  data = prt,
  method = "REML",
  control = lmeControl(maxIter = 200, msMaxIter = 200))
summary(model17.3.fit)
```

> Este modelo permite que cada sujeto tenga **4 interceptos
> aleatorios** — uno por cada combinación de ocasión
> (Pre/Post) y tipo de fibra (1/2). La matriz de covarianza
> es **no estructurada** (4×4 general, simétrica positiva).

## 💪Comparación de modelos

| Modelo | Datos | Efectos aleatorios | Estructura residual | Decisión |
|--------|-------|---------------------|---------------------|----------|
| M17.1 | Fibra Tipo 1 | 2 interceptos (Pre/Post) | Homogénea | Base |
| M17.2 | Fibra Tipo 1 | 2 interceptos (Pre/Post) | varPower | Mejora (p<0.001) |
| M17.3 | Ambas fibras | 4 interceptos (occ×fibra) | Homogénea | Matriz D 4×4 general |

## 💪Interpretación de M17.3

```{r tabla_efectos, echo=FALSE}
coefs <- summary(model17.3.fit)$tTable
data.frame(
  Efecto     = rownames(coefs),
  Estimacion = round(coefs[, "Value"], 3),
  EE         = round(coefs[, "Std.Error"], 3),
  p          = round(coefs[, "p-value"], 4)) |>
  knitr::kable(caption = "Efectos fijos — Model 17.3 (REML)")
```

> - **`fiber.fType 2`** — las fibras tipo 2 tienen mayor
>   fuerza específica basal que las tipo 1
> - **`occ.fPos`** — cambio post-entrenamiento para la categoría de referencia del modelo
> - **`age.fOld`** — los sujetos del grupo de mayor edad
>   muestran diferencias respecto al grupo joven
> - Las interacciones asociadas al grupo de entrenamiento se revisan
>   para evaluar si el cambio pre-post difiere entre intensidades
>   de entrenamiento.

## 💪M17.4 a M17.6 — Estructuras Kronecker

Galecki extiende M17.3 estructurando la matriz de covarianza
4×4 mediante **productos de Kronecker**, lo que permite
separar la variación atribuible al **tipo de fibra** de
la atribuible a la **ocasión**:

> - **M17.4** — estructura Kronecker **UN × UN**
>   (no estructurada × no estructurada)
> - **M17.5** — estructura más parsimoniosa Kronecker
>   **CS × CS** (simetría compuesta × simetría compuesta)
> - **M17.6** — extensión conjunta para analizar
>   simultáneamente `iso.fo` y `spec.fo` como dos
>   outcomes correlacionados

```{r model174_175, eval=FALSE}
# M17.4 — Kronecker UN x UN
# Requiere la clase pdKronecker usada en el material del libro

pdId  <- pdIdent(~ 1)
pd1UN <- pdLogChol(~ fiber.f - 1)
pd2UN <- pdLogChol(~ occ.f - 1)

pdL1 <- list(
  X = pdId,
  FiberType = pd1UN,
  PrePos = pd2UN)

model17.4.fit <- lme(
  lme.spec.form3,
  random = list(id = pdKronecker(pdL1)),
  data = prt,
  method = "REML")

# M17.5 — Kronecker CS x CS

pdId  <- pdIdent(~ 1)
pd1CS <- pdCompSymm(~ fiber.f - 1)
pd2CS <- pdCompSymm(~ occ.f - 1)

pdL2 <- list(
  X = pdId,
  FiberType = pd1CS,
  PrePos = pd2CS)

model17.5.fit <- lme(
  lme.spec.form3,
  random = list(id = pdKronecker(pdL2)),
  data = prt,
  method = "REML")

anova(model17.3.fit, model17.4.fit, model17.5.fit)
```

> Los modelos M17.4–M17.6 requieren la clase `pdKronecker`,
> usada por Galecki para estructurar la matriz D mediante
> productos de Kronecker. Si la función no está disponible
> en la instalación local, estos bloques se dejan como
> código conceptual.

## 💪 Conclusiones

- El PRT Trial tiene estructura **pre-post con datos
  agrupados por sujeto**
- En el análisis de fibras Tipo 1, los diagnósticos de M17.1
  sugieren heterocedasticidad: la varianza residual aumenta
  con la media
- M17.2 incorpora `varPower()` y mejora significativamente
  el ajuste respecto a M17.1
- M17.3 extiende el análisis a ambos tipos de fibra,
  permitiendo **4 interceptos aleatorios correlacionados**
  por sujeto (uno por cada combinación ocasión × tipo de fibra)
- Las fibras tipo 1 y tipo 2 difieren en su nivel basal
  de fuerza específica
- M17.4 y M17.5 estructuran esa matriz de covarianza 4×4
  mediante **productos de Kronecker**, separando la
  variación por tipo de fibra de la variación por ocasión,
  para obtener modelos más parsimoniosos

> El PRT Trial corresponde a un diseño pre-post con
> mediciones de fibras musculares agrupadas dentro de
> sujetos. El análisis muestra cómo especificar modelos
> lineales mixtos con estructuras de efectos aleatorios
> cada vez más complejas, comenzando con fibras tipo 1
> y extendiendo a ambos tipos de fibra mediante productos
> de Kronecker.