---
title: "Modelo para datos longitudinales con coeficientes aleatorios (Longitudinal Data with Random Coefficients)"
subtitle: "The Autism Example🧠🚸 - West et al., Cap. 6 (p. 249)"
author: "Elena Lazo"
date: junio 2026
---

```{r setup, include=FALSE}
library(WWGbook)
library(nlme)
library(dplyr)
library(ggplot2)
library(lmerTest)

data(autism)

autism_updated <- autism |>
  mutate(
    childid = factor(childid),
    age.2   = age - 2,
    age.2sq = age.2 * age.2,
    sicdegp2 = case_when(
      sicdegp == 3 ~ 0,
      sicdegp == 1 ~ 1,
      sicdegp == 2 ~ 2),
    sicdegp2.f = factor(sicdegp2, levels = c(0, 1, 2))) |>
  filter(!is.na(vsae))

autism.grouped <- groupedData(
  vsae ~ age.2 | childid,
  data = autism_updated,
  order.groups = FALSE)
```

## 🚸Problema de investigación

Se estudia el desarrollo de la socialización (`vsae`)
en niños con autismo a lo largo del tiempo. Los niños fueron
medidos a los 2, 3, 5, 9 y 13 años.

> **Pregunta central:** ¿Cómo evoluciona el desarrollo de la socialización con la edad,
y difiere esta trayectoria según el grupo de competencia lingüística
inicial (`sicdegp`)?

## 🚸Diseño longitudinal

- Datos **longitudinales** — mismos niños medidos en múltiples
  momentos del tiempo
- Nivel 2: **niño** (`childid`)
- Nivel 1: **medición** en el tiempo (`age`)
- Las mediciones dentro de un mismo niño no son independientes
- Diseño **desbalanceado** — no todos los niños tienen todas
  las mediciones

```{r verificacion}
nrow(autism_updated)
n_distinct(autism_updated$childid)

autism_updated |>
  count(childid, name = "n_mediciones") |>
  count(n_mediciones, name = "n_ninos")

table(autism_updated$age, autism_updated$sicdegp2.f)
```

## 🚸Variables

| Variable | Nivel | Tipo | Rol | Codificación |
|----------|-------|------|-----|--------------|
| `vsae` | 1 | Continua | **Outcome** | Habilidades sociales verbales |
| `age` | 1 | Continua | Tiempo | 2, 3, 5, 9, 13 años |
| `age.2` | 1 | Continua | Tiempo centrado | age − 2 |
| `age.2sq` | 1 | Continua | Curvatura | age.2² |
| `childid` | 2 | Identificador | Sujeto | Niño |
| `sicdegp` | 2 | Categórica | Predictor | Grupo de competencia lingüística inicial |
| `sicdegp2.f` | 2 | Categórica | Predictor recodificado | Grupo 3 = ref (0), Grupo 1 = 1, Grupo 2 = 2 |

> **¿Por qué centrar la edad en 2?** Porque los niños tienen
> 2 años en la primera medición. Así el intercepto representa
> el VSAE esperado **al inicio del seguimiento**, no al año 0.

## 🚸Exploración descriptiva

```{r fig1, echo=FALSE}
ggplot(autism_updated,
       aes(x = age, y = vsae,
           group = childid,
           color = sicdegp2.f)) +
  geom_line(alpha = 0.3) +
  geom_point(alpha = 0.5, size = 0.8) +
  scale_color_manual(
    values = c("#8e44ad", "#2C5F2D", "#e67e22"),
    labels = c("Grupo 3 (ref)", "Grupo 1", "Grupo 2")) +
  labs(title = "Trayectorias individuales de VSAE por grupo",
       x = "Edad (años)", y = "VSAE",
       color = "Grupo SICD") +
  theme_minimal()
```

```{r fig2, echo=FALSE}
ggplot(autism_updated,
       aes(x = age, y = vsae,
           color = sicdegp2.f)) +
  geom_smooth(method = "loess", se = TRUE) +
  scale_color_manual(
    values = c("#8e44ad", "#2C5F2D", "#e67e22"),
    labels = c("Grupo 3 (ref)", "Grupo 1", "Grupo 2")) +
  labs(title = "Trayectoria media de VSAE por grupo",
       x = "Edad (años)", y = "VSAE",
       color = "Grupo SICD") +
  theme_minimal()
```

## 🚸Estrategia top-down

```{mermaid}
flowchart TD
    A[Model 6.1\nIntercepto + pendiente lineal\n+ pendiente cuadrática aleatorias] --> B{Problema\nMatriz D mal condicionada}
    B --> C[Model 6.2\nSin intercepto aleatorio]
    C --> D{H6.1\n¿Pendiente cuadrática aleatoria?}
    D -->|Sí p<0.001| E{H6.2\n¿Interacción grupo x edad cuadrática?}
    E -->|No p=0.39| F[Model 6.3\nSin interacción cuadrática]
    F --> G{H6.3\n¿Interacción grupo x edad lineal?}
    G -->|Sí p<0.001| H[Model 6.3 — Modelo Final]
```

## 🚸Model 6.1 — Modelo cargado

Este modelo incluye intercepto, pendiente lineal y cuadrática
como efectos aleatorios. West lo ajusta primero pero encuentra
problemas de convergencia — la varianza del intercepto aleatorio
es prácticamente nula.

```{r model61, error=TRUE}
model6.1.fit <- lme(
  vsae ~ age.2 + I(age.2^2) + sicdegp2.f +
    age.2:sicdegp2.f + I(age.2^2):sicdegp2.f,
  random = ~ age.2 + I(age.2^2),
  method = "REML",
  data = autism.grouped)
summary(model6.1.fit)
```

> La varianza del intercepto aleatorio es prácticamente cero,
> lo que indica que los niños no difieren significativamente
> en su VSAE inicial a los 2 años — solo en sus trayectorias.

## 🚸Model 6.2: Sin intercepto aleatorio

Se elimina el intercepto aleatorio con `-1` en la fórmula
de efectos aleatorios.

```{r model62}
model6.2.fit <- lme(
  vsae ~ age.2 + I(age.2^2) + sicdegp2.f +
    age.2:sicdegp2.f + I(age.2^2):sicdegp2.f,
  random = ~ age.2 + I(age.2^2) - 1,
  method = "REML",
  data = autism.grouped)
summary(model6.2.fit)
```

## 🚸H6.1: ¿Es necesaria la pendiente cuadrática aleatoria?

```{r h61}
model6.2a.fit <- update(
  model6.2.fit,
  random = ~ age.2 - 1)

anova(model6.2a.fit, model6.2.fit)

# p-value corregido por mezcla de chi-cuadrados
lrt_h61 <- 83.9
h6.1.pvalue <- 0.5 * (1 - pchisq(lrt_h61, 1)) +
               0.5 * (1 - pchisq(lrt_h61, 2))
cat("p-value corregido H6.1:", h6.1.pvalue, "\n")
```

> West calcula el p-value manualmente con una distribución
> mezcla de chi-cuadrados porque se prueba un componente
> de varianza en el límite del espacio paramétrico.
> Resultado: **p < 0.001** → se retiene la pendiente
> cuadrática aleatoria.

## 🚸H6.2: ¿Es necesaria la interacción grupo × edad cuadrática?

```{r h62}
model6.2.ml.fit <- update(
  model6.2.fit,
  method = "ML")

model6.3.ml.fit <- update(
  model6.2.ml.fit,
  fixed = vsae ~ age.2 + I(age.2^2) + sicdegp2.f +
    age.2:sicdegp2.f)

anova(model6.2.ml.fit, model6.3.ml.fit)
```

> **p = 0.39** → no hay evidencia de que la curvatura difiera
> entre grupos. Se elimina la interacción cuadrática →
> **Model 6.3**.

## 🚸H6.3: ¿Es necesaria la interacción grupo × edad lineal?

```{r h63}
model6.4.ml.fit <- update(
  model6.3.ml.fit,
  fixed = vsae ~ age.2 + I(age.2^2) + sicdegp2.f
)

anova(model6.3.ml.fit, model6.4.ml.fit)
```

> **p < 0.001** → la trayectoria lineal difiere entre grupos.
> Se retiene la interacción lineal.

## 🚸Resumen de comparación de modelos

| Comparación | Componente evaluado | Resultado | Decisión |
|-------------|---------------------|-----------|----------|
| 6.1 | Intercepto aleatorio | Varianza ≈ 0 | Eliminar |
| 6.2A vs 6.2 | Pendiente cuadrática aleatoria | p < 0.001 | Mantener |
| 6.2 vs 6.3 (ML) | Interacción cuadrática grupo×edad | p = 0.39 | Eliminar |
| 6.3 vs 6.4 (ML) | Interacción lineal grupo×edad | p < 0.001 | Mantener |
| **Modelo final** | — | — | **Model 6.3** |

## 🚸Modelo final: Model 6.3

```{r modelo_final}
model6.3.fit <- update(
  model6.2.fit,
  fixed = vsae ~ age.2 + I(age.2^2) + sicdegp2.f +
    age.2:sicdegp2.f,
  method = "REML")
summary(model6.3.fit)
intervals(model6.3.fit, which = "fixed")
```

## 🚸Interpretación de efectos fijos

```{r tabla_efectos, echo=FALSE}
coefs <- intervals(model6.3.fit, which = "fixed")$fixed
data.frame(
  Efecto      = rownames(coefs),
  Estimacion  = round(coefs[, "est."], 3),
  IC_inferior = round(coefs[, "lower"], 3),
  IC_superior = round(coefs[, "upper"], 3)) |>
  knitr::kable(caption = "Efectos fijos - Model 6.3 (REML)")
```

> - El **intercepto** representa el VSAE esperado a los 2 años
>   para el grupo 3 (referencia)
> - `age.2` es el crecimiento lineal del grupo 3
> - `I(age.2^2)` es la curvatura común para todos los grupos
> - `sicdegp2.f1` y `sicdegp2.f2` son diferencias iniciales
>   respecto al grupo 3
> - `age.2:sicdegp2.f1` y `age.2:sicdegp2.f2` indican si los
>   grupos 1 y 2 crecen más rápido o más lento que el grupo 3

## 🚸Efectos aleatorios y matriz D

```{r varianza}
VarCorr(model6.3.fit)
```

> El modelo final tiene:
>
> - **Pendiente lineal aleatoria** — los niños difieren en
>   su tasa de crecimiento lineal
> - **Pendiente cuadrática aleatoria** — los niños difieren
>   en la curvatura de su trayectoria
> - **Sin intercepto aleatorio** — los niños no difieren
>   significativamente en su VSAE inicial a los 2 años

## 🚸Predicciones marginales

```{r pred_marginal, echo=FALSE}
autism_updated$pred_marginal <- predict(
  model6.3.fit,
  level = 0)

pred_marginal_df <- autism_updated |>
  distinct(age, sicdegp2.f, pred_marginal)

ggplot(pred_marginal_df,
       aes(x = age, y = pred_marginal,
           color = sicdegp2.f,
           group = sicdegp2.f)) +
  geom_line(linewidth = 1) +
  geom_point() +
  scale_color_manual(
    values = c("#8e44ad", "#2C5F2D", "#e67e22"),
    labels = c("Grupo 3 (ref)", "Grupo 1", "Grupo 2")) +
  labs(title = "Trayectorias marginales predichas por grupo",
       x = "Edad (años)", y = "VSAE predicho",
       color = "Grupo SICD") +
  theme_minimal()
```

## 🚸Predicciones condicionales

```{r pred_condicional, echo=FALSE}
autism_updated$pred_cond <- predict(
  model6.3.fit, level = 1)

ggplot(autism_updated,
       aes(x = age, y = pred_cond,
           group = childid,
           color = sicdegp2.f)) +
  geom_line(alpha = 0.4) +
  scale_color_manual(
    values = c("#8e44ad", "#2C5F2D", "#e67e22"),
    labels = c("Grupo 3 (ref)", "Grupo 1", "Grupo 2")) +
  labs(title = "Trayectorias condicionales predichas por niño",
       x = "Edad (años)", y = "VSAE predicho",
       color = "Grupo SICD") +
  theme_minimal()
```

## 🚸Diagnósticos

```{r diagnosticos, echo=FALSE}
residuos_norm <- residuals(model6.3.fit, type = "normalized")
ajustados     <- fitted(model6.3.fit, level = 1)

par(mfrow = c(1, 2))

plot(ajustados, residuos_norm,
     xlab = "Valores ajustados",
     ylab = "Residuos normalizados",
     main = "Residuos vs ajustados")
abline(h = 0, lty = 2)

qqnorm(residuos_norm, main = "Q-Q plot residuos")
qqline(residuos_norm)
```

```{r eblups, echo=FALSE}
re <- ranef(model6.3.fit)

par(mfrow = c(1, 2))
qqnorm(re[, 1], main = "Q-Q EBLUPs pendiente lineal")
qqline(re[, 1])

qqnorm(re[, 2], main = "Q-Q EBLUPs pendiente cuadrática")
qqline(re[, 2])
```

## 🚸Conclusiones

- El VSAE crece con la edad siguiendo una **trayectoria cuadrática**
- La **tasa de crecimiento lineal difiere entre grupos** —
  los grupos 1 y 2 crecen a ritmos distintos que el grupo 3
- La **curvatura es común** para todos los grupos
- Los niños no difieren en su VSAE inicial a los 2 años,
  pero sí en cómo evolucionan
- El **Model 6.3** captura esta estructura con pendientes
  lineal y cuadrática aleatorias por niño

> West selecciona un modelo sin intercepto aleatorio pero con
> pendientes lineal y cuadrática aleatorias, porque la
> variabilidad inicial era prácticamente nula, mientras que
> las trayectorias posteriores sí variaban entre niños.
