---
title: "Modelo para datos longitudinales con coeficientes aleatorios (Longitudinal Data with Random Coefficients)"
subtitle: "The Autism Example🧠🚸 - West et al., Cap. 6 (p. 249)"
author: "Elena Lazo"
date: junio 2026
---

```{r setup, include=FALSE}
library(WWGbook)
library(nlme)
library(dplyr)
library(ggplot2)

data(autism)

autism_updated <- autism |>
  mutate(
    childid = factor(childid),
    age.2   = age - 2,
    sicdegp2 = case_when(
      sicdegp == 3 ~ 0,
      sicdegp == 1 ~ 1,
      sicdegp == 2 ~ 2),
    sicdegp2.f = factor(sicdegp2, levels = c(0, 1, 2))) |>
  filter(!is.na(vsae))

autism.grouped <- groupedData(
  vsae ~ age.2 | childid,
  data = autism_updated,
  order.groups = FALSE)
```

## 🚸Problema de investigación

Se estudia el desarrollo de la socialización (`vsae`)
en niños con autismo a lo largo del tiempo. Los niños fueron
medidos a los 2, 3, 5, 9 y 13 años.

> **Pregunta central:** ¿Cómo evoluciona el desarrollo de la
> socialización con la edad, y difiere esta trayectoria según
> el grupo de competencia lingüística inicial (`sicdegp`)?

::: {.callout-note collapse="true"}
## 🖊
El **Autism Example** introduce un tipo de modelo distinto a
los anteriores: **coeficientes aleatorios** (random
coefficients) — donde lo que varía entre sujetos no es solo
el "nivel" (intercepto), sino la **forma de la trayectoria**
en el tiempo (pendientes lineal y cuadrática).

**¿Qué es `vsae`?**

Es la edad equivalente de socialización Vineland (Vineland
Socialization Age Equivalent) — una medida estandarizada del
desarrollo de habilidades sociales. Como es una "edad
equivalente", se espera que **aumente con la edad real** del
niño (un niño de 9 años debería tener un `vsae` más alto que
cuando tenía 2 años) — la pregunta es **cómo** aumenta, y si
ese patrón difiere por grupo.

**La pregunta tiene dos partes, igual que en otros ejemplos:**

1. **¿Cómo evoluciona `vsae` con la edad?** — esto sugiere
   una trayectoria que podría no ser lineal (de ahí el uso de
   `age.2sq` / `I(age.2^2)` en los modelos)
2. **¿Esa trayectoria difiere según `sicdegp`?** — el grupo de
   competencia lingüística **inicial** (medido al comienzo
   del estudio) podría predecir **no solo** el nivel de
   partida, sino también la **velocidad y forma** del
   desarrollo posterior

**Las edades de medición: 2, 3, 5, 9, 13 años**

Nota que los intervalos **no son uniformes** (1, 2, 4, 4
años entre mediciones) — a diferencia de ARMD (4, 12, 24, 52
semanas, también no uniforme pero más regular) o rat pup
(una sola medición). Esto es parte de por qué se necesita
una trayectoria **cuadrática**: con solo mediciones
equiespaciadas, sería más difícil distinguir una curva de
una línea recta, pero con edades muy distintas (2 a 13 años)
la curvatura del desarrollo se hace más visible.

**Comparando con los ejemplos anteriores**

| | Rat Pup / Classroom | ARMD / Dental Veneer | Autism |
|---|---|---|---|
| Estructura | Clusters (sin tiempo) | Longitudinal | Longitudinal |
| Qué varía entre sujetos | Nivel (intercepto) | Nivel y/o pendiente lineal | Pendiente **lineal y cuadrática** |
| Forma de la trayectoria | No aplica | Lineal | Cuadrática |

Autism es el ejemplo donde la **forma misma de la curva**
(no solo su nivel o su pendiente) puede variar entre
individuos — el nivel de complejidad más alto en términos de
estructura de efectos aleatorios.
:::

## 🚸Diseño longitudinal

- Datos **longitudinales** — mismos niños medidos en múltiples
  momentos del tiempo
- Nivel 2: **niño** (`childid`)
- Nivel 1: **medición** en el tiempo (`age`)
- Las mediciones dentro de un mismo niño no son independientes
- Diseño **desbalanceado** — no todos los niños tienen todas
  las mediciones

```{r verificacion}
nrow(autism_updated)
n_distinct(autism_updated$childid)

autism_updated |>
  count(childid, name = "n_mediciones") |>
  count(n_mediciones, name = "n_ninos")

table(autism_updated$age, autism_updated$sicdegp2.f)
```

::: {.callout-note collapse="true"}
## 🖊
Esta sección confirma numéricamente lo que la lista de
arriba describe — es el mismo tipo de "tabla de estructura"
que vimos en otros ejemplos, pero aquí en formato de
verificación directa con `table()` y `count()`.

**Leyendo cada salida**

- **`nrow(autism_updated)`** — número total de observaciones
  (mediciones), igual que "Observaciones (Nivel 1)" en otros
  ejemplos
- **`n_distinct(autism_updated$childid)`** — número de niños
  (Nivel 2)
- **`count(childid) |> count(n_mediciones)`** — esta es la
  pieza clave para confirmar el **desbalance**: muestra
  cuántos niños tienen 1 medición, cuántos tienen 2, ..., 
  hasta 5. Si todos los niños tuvieran exactamente 5
  mediciones, esta tabla tendría una sola fila (`5 → 158`,
  por ejemplo). En cambio, verás varias filas — confirmando
  que **no todos los niños llegaron a las 5 mediciones**
- **`table(age, sicdegp2.f)`** — cruza edad con grupo SICD;
  permite ver si la distribución de niños por grupo es similar
  en cada momento del tiempo, o si hay patrones de pérdida de
  seguimiento (`dropout`) diferenciales por grupo

**¿Por qué el desbalance es importante aquí específicamente?**

A diferencia de classroom (desbalance en *cuántos* estudiantes
por salón, pero cada estudiante se mide **una sola vez**),
aquí el desbalance es en **cuántas veces se mide el mismo
niño**. Esto es exactamente el tipo de dato para el que
`lme()`/`groupedData()` están diseñados — a diferencia de
métodos que requieren mediciones completas y equiespaciadas
(como ANOVA de medidas repetidas clásico).

**Conexión con `groupedData()`**

El objeto `autism.grouped` (creado en el setup con
`groupedData(vsae ~ age.2 | childid, ...)`) es la estructura
que `nlme::lme()` espera para datos longitudinales
desbalanceados — declara explícitamente "estas filas
pertenecen al mismo niño" sin requerir que todos los niños
tengan el mismo número de filas.
:::

## 🚸Variables

| Variable | Nivel | Tipo | Rol | Codificación |
|----------|-------|------|-----|--------------|
| `vsae` | 1 | Continua | **Outcome** | Edad equivalente de socialización Vineland (Vineland Socialization Age Equivalent) |
| `age` | 1 | Continua | Tiempo | 2, 3, 5, 9, 13 años |
| `age.2` | 1 | Continua | Tiempo centrado | age − 2 |
| `childid` | 2 | Identificador | Sujeto | Niño |
| `sicdegp` | 2 | Categórica | Predictor | Grupo de competencia lingüística inicial |
| `sicdegp2.f` | 2 | Categórica | Predictor recodificado | Grupo 3 = ref (0), Grupo 1 = 1, Grupo 2 = 2 |

> **¿Por qué centrar la edad en 2?** Porque los niños tienen
> 2 años en la primera medición. Así el intercepto representa
> el VSAE esperado **al inicio del seguimiento**, no al año 0.
> La curvatura de la trayectoria se modela con `I(age.2^2)`
> directamente en las fórmulas de los modelos.

::: {.callout-note collapse="true"}
## 🖊
Esta tabla tiene una diferencia importante respecto a las de
classroom y dental veneer: aquí **no hay variables de nivel 1
"covariables"** además del tiempo — solo `vsae` (outcome) y
las variables de tiempo (`age`, `age.2`). Todas las
covariables sustantivas (`sicdegp`/`sicdegp2.f`) están en
**nivel 2** (niño).

**¿Por qué `age.2` y no solo `age`?**

`age.2 = age - 2` es un **centrado**, no una transformación
de escala. El intercepto de cualquier modelo con `age.2`
representa el VSAE esperado cuando `age.2=0`, es decir,
cuando `age=2` — la **primera medición**. Si se usara `age`
sin centrar, el intercepto representaría el VSAE esperado a
los **0 años**, una edad que **no existe en los datos** —
una extrapolación sin sentido sustantivo.

**La recodificación `sicdegp` → `sicdegp2.f`**

```
sicdegp = 3  →  sicdegp2.f = 0  (referencia)
sicdegp = 1  →  sicdegp2.f = 1
sicdegp = 2  →  sicdegp2.f = 2
```

Esto **no es una simplificación** — es elegir cuál grupo es
la **referencia** en los contrastes. Al hacer que el grupo 3
sea la referencia (0), los coeficientes `sicdegp2.f1` y
`sicdegp2.f2` se interpretan como "diferencia respecto al
grupo 3" — una decisión sustantiva sobre cómo se presentan
los resultados, similar a cómo `treat.f` en ARMD tenía
"Placebo" como referencia.

**`I(age.2^2)` — la curvatura, no una variable separada**

A diferencia de `age.2`, que aparece como columna en los
datos, la curvatura se construye **dentro de la fórmula** con
`I(age.2^2)`. Esto evita crear y mantener una columna
redundante (`age.2sq`) que duplicaría información ya
disponible — R calcula `age.2^2` al momento de ajustar el
modelo.

**El patrón de niveles aquí, comparado con classroom**

| | Classroom | Autism |
|---|---|---|
| Nivel 1 | Estudiante (mathkind, sex, etc.) | Tiempo (age, age.2) |
| Nivel 2 | Salón/Escuela (yearstea, housepov) | Niño (sicdegp2.f) |
| Nivel 3 | Escuela | — (solo 2 niveles) |

Autism tiene **menos niveles** que classroom (2 vs 3), pero
**más complejidad en la estructura aleatoria** dentro del
nivel 2 — no solo un intercepto, sino también pendientes
lineal y cuadrática aleatorias por niño.
:::

## 🚸Exploración descriptiva

```{r fig1, echo=FALSE}
ggplot(autism_updated,
       aes(x = age, y = vsae,
           group = childid,
           color = sicdegp2.f)) +
  geom_line(alpha = 0.3) +
  geom_point(alpha = 0.5, size = 0.8) +
  scale_color_manual(
    values = c("#8e44ad", "#2C5F2D", "#e67e22"),
    labels = c("Grupo 3 (ref)", "Grupo 1", "Grupo 2")) +
  labs(title = "Trayectorias individuales de VSAE por grupo",
       x = "Edad (años)", y = "VSAE",
       color = "Grupo SICD") +
  theme_minimal()
```

::: {.callout-note collapse="true"}
## 🖊
Cada línea conecta las mediciones de **un niño** a lo largo
del tiempo (2, 3, 5, 9, 13 años), coloreada por su grupo SICD
inicial.

**Lo que se observa**

- **Todas las trayectorias son crecientes** — el VSAE aumenta
  con la edad para prácticamente todos los niños, como se
  esperaría de una "edad equivalente" de desarrollo
- **Mucha variabilidad en la pendiente** — algunas líneas
  suben muy poco (quedan cerca de 0-20 incluso a los 13 años),
  mientras otras suben dramáticamente (hasta 150-200)
- **El Grupo 3 (morado, referencia)** tiene varias de las
  trayectorias **más altas** — incluyendo la línea que llega
  a ~170 a los 9 años y ~190 a los 13
- **Los Grupos 1 (verde) y 2 (naranja)** tienden a
  concentrarse más en la zona baja (0-50), aunque también
  tienen algunas trayectorias altas

**¿Por qué esto sugiere pendientes Y curvaturas aleatorias?**

No solo varía **cuánto** sube cada niño (pendiente), sino que
algunas trayectorias parecen **acelerarse** más hacia el final
(curvatura positiva) mientras otras se mantienen casi
**lineales** o incluso **se aplanan**. Esta variabilidad en la
*forma* de la curva, no solo en su nivel, es lo que motiva
incluir tanto pendiente lineal como cuadrática como efectos
aleatorios en Model 6.1/6.2.

**Conexión con Model 6.1 (no converge)**

La gran dispersión de valores **iniciales** (a los 2 años, ya
hay niños entre ~2 y ~20) podría sugerir que también se
necesita un intercepto aleatorio — pero recuerda que Model
6.1 (que sí lo incluía) tuvo problemas de convergencia,
sugiriendo que esa variabilidad inicial, una vez consideradas
las pendientes aleatorias, no aporta un componente adicional
distinto.
:::

```{r fig2, echo=FALSE}
ggplot(autism_updated,
       aes(x = age, y = vsae,
           color = sicdegp2.f)) +
  geom_smooth(method = "loess", se = TRUE) +
  scale_color_manual(
    values = c("#8e44ad", "#2C5F2D", "#e67e22"),
    labels = c("Grupo 3 (ref)", "Grupo 1", "Grupo 2")) +
  labs(title = "Trayectoria media de VSAE por grupo",
       x = "Edad (años)", y = "VSAE",
       color = "Grupo SICD") +
  theme_minimal()
```

::: {.callout-note collapse="true"}
## 🖊
Este gráfico resume la información del anterior, mostrando
solo la **trayectoria promedio** (curva suavizada con
`loess`) y su intervalo de confianza (banda gris) para cada
grupo SICD.

**Lo que se observa**

- **El Grupo 3 (morado, referencia) tiene la trayectoria más
  alta en todo el rango de edades** — empieza más alto (~13 a
  los 2 años) y termina más alto (~88 a los 13 años)
- **Los Grupos 1 y 2 parten de niveles similares** (~7-10 a
  los 2 años) y se mantienen relativamente cercanos entre sí
  durante buena parte del seguimiento, aunque el Grupo 2
  (naranja) termina algo por encima del Grupo 1 (verde) hacia
  los 13 años (~58 vs ~37)
- **Las tres curvas tienen una forma similar** — crecimiento
  que se acentúa con la edad, consistente con la trayectoria
  cuadrática común (`I(age.2^2)`) que el modelo final asume
  para **todos los grupos**
- **Las bandas de confianza se ensanchan hacia edades
  mayores** — hay menos certeza sobre la trayectoria promedio
  a los 13 años que a los 2, probablemente por menos datos
  (recuerda el desbalance: no todos los niños llegan a la
  última medición)

**Conexión directa con el modelo final (Model 6.3)**

Este gráfico **anticipa visualmente** los dos resultados
principales de H6.2 y H6.3:

- **H6.3 (interacción lineal × grupo, retenida)**: las 3
  curvas tienen **pendientes generales distintas** — el Grupo
  3 sube más rápido que los otros dos, especialmente en los
  primeros años
- **H6.2 (interacción cuadrática × grupo, no retenida)**: a
  pesar de las diferencias de nivel y pendiente, la **forma**
  de las 3 curvas (cuán "curvas" son) parece similar — ninguna
  parece tener una curvatura marcadamente distinta de las
  otras

Esto es exactamente lo que el Model 6.3 final captura: una
curvatura **común** (`I(age.2^2)` sin interacción con grupo)
pero pendientes lineales **distintas** por grupo
(`age.2:sicdegp2.f`).
:::

## 🚸Estrategia top-down

```{mermaid}
flowchart TD
    A[Model 6.1<br/>Intercepto + pendiente lineal<br/>+ pendiente cuadrática aleatorias] --> B{Problema<br/>Matriz D mal condicionada}
    B --> C[Model 6.2<br/>Sin intercepto aleatorio]
    C --> D{H6.1<br/>¿Pendiente cuadrática aleatoria?}
    D -->|Sí p<0.001| E{H6.2<br/>¿Interacción grupo x edad cuadrática?}
    E -->|No p=0.39| F[Model 6.3<br/>Sin interacción cuadrática]
    F --> G{H6.3<br/>¿Interacción grupo x edad lineal?}
    G -->|Sí p<0.001| H[Model 6.3 — Modelo Final]
```

::: {.callout-note collapse="true"}
## 🖊
Esta estrategia top-down tiene una diferencia importante
respecto a las de rat pup y classroom: **empieza con un
problema de convergencia real**, no solo con una pregunta
sobre qué simplificar.

**El camino, paso a paso**

**Model 6.1 → Problema**
El modelo "completo" (intercepto + pendiente lineal +
pendiente cuadrática, todos aleatorios) no converge — la
matriz D (de covarianzas de efectos aleatorios) queda mal
condicionada. Esto **no es una hipótesis a probar**, es un
**problema técnico** que obliga a simplificar antes de poder
continuar.

**Model 6.2 — Sin intercepto aleatorio**
La solución es quitar el intercepto aleatorio (`-1` en la
fórmula de `random`). Esto es una decisión **motivada por la
falla de convergencia**, no por una prueba de hipótesis
formal — aunque retrospectivamente es consistente con que la
varianza del intercepto resultaba prácticamente cero.

**H6.1 — ¿Pendiente cuadrática aleatoria?**
Aquí empieza la secuencia de hipótesis "normales": ¿es
necesaria la pendiente cuadrática aleatoria? Resultado:
**sí** (p<0.001, con corrección por mezcla de chi-cuadrados).

**H6.2 — ¿Interacción grupo × edad cuadrática?**
¿La **curvatura** difiere entre los 3 grupos SICD? Resultado:
**no** (p=0.39) — la curvatura es **común** para todos los
grupos → Model 6.3.

**H6.3 — ¿Interacción grupo × edad lineal?**
¿La **pendiente lineal** difiere entre grupos? Resultado:
**sí** (p<0.001) — se retiene → **Model 6.3 = modelo final**.

**Comparando las 3 estrategias top-down del sitio**

| | Rat Pup | Classroom (step-up) | Autism |
|---|---|---|---|
| Punto de partida | Modelo cargado | Modelo vacío | Modelo cargado, **no converge** |
| Primer paso | Prueba de hipótesis | Agregar componente | **Resolver problema técnico** |
| Tipo de decisiones | Solo hipótesis | Solo hipótesis | 1 técnica + 3 hipótesis |

Autism es el único de los 9 ejemplos donde el **primer paso**
no es una prueba de hipótesis, sino una **respuesta a un
problema de estimación** — un recordatorio de que, en la
práctica, los modelos mixtos complejos a veces requieren
ajustes pragmáticos antes de poder aplicar la lógica de
comparación de hipótesis.
:::

## 🚸Model 6.1 — Modelo cargado

West intenta ajustar primero este modelo, que incluye
intercepto, pendiente lineal y cuadrática como efectos
aleatorios — pero reporta problemas de convergencia.

```{r model61, error=TRUE}
model6.1.fit <- try(
  lme(
    vsae ~ age.2 + I(age.2^2) + sicdegp2.f +
      age.2:sicdegp2.f + I(age.2^2):sicdegp2.f,
    random = ~ age.2 + I(age.2^2),
    method = "REML",
    data = autism.grouped),
  silent = TRUE)

model6.1.fit
```

> El problema de convergencia es consistente con que la
> varianza del intercepto aleatorio resulta prácticamente
> cero — es decir, no hay evidencia de variabilidad
> adicional relevante en el VSAE inicial a los 2 años, una
> vez considerados los efectos fijos del modelo. Esto motiva
> ajustar Model 6.2, sin intercepto aleatorio.

::: {.callout-note collapse="true"}
## 🖊
Este chunk usa `try(..., silent=TRUE)` — una técnica que vale
la pena explicar, porque es distinta a cómo se manejaron los
demás modelos del sitio.

**¿Por qué `try()` y no simplemente `lme(...)`?**

Si `lme()` falla (no converge) y se llama directamente, R
detiene la ejecución del documento completo con un error —
el render de Quarto se rompería en este punto. `try(...,
silent=TRUE)` le dice a R: "intenta ejecutar esto; si falla,
no detengas todo el programa — guarda el mensaje de error en
el objeto y continúa".

**¿Qué contiene `model6.1.fit` después de esto?**

Si el modelo falla, `model6.1.fit` será un objeto de clase
`"try-error"` que, al imprimirse (`model6.1.fit` al final del
chunk), muestra el **mensaje de error de convergencia** —
permitiendo documentar el problema sin romper el documento.

**¿Por qué `error=TRUE` en las opciones del chunk?**

Es una capa adicional de seguridad: incluso si `try()` no
capturara todo, `error=TRUE` le dice a Quarto "si este chunk
genera un error, muéstralo en el documento en vez de detener
el render".

**La interpretación: "varianza ≈ 0" como explicación del
fallo**

La nota conecta el problema técnico con su interpretación
sustantiva: cuando un modelo mixto no converge porque un
componente de varianza intenta ser **negativo** o
**colapsa a 0**, una explicación común es que ese efecto
aleatorio **no es necesario** — los datos no muestran
evidencia de esa fuente de variabilidad. Por eso, la solución
(Model 6.2: quitar el intercepto aleatorio) no es solo un
"parche técnico", sino que tiene sentido sustantivo: si la
varianza del intercepto ya "quería" ser cero, quitarlo
explícitamente es razonable.

Este es un buen ejemplo de **transparencia metodológica**: en
vez de "ocultar" que el primer modelo falló y solo mostrar el
que funcionó, el documento **muestra el problema** y explica
por qué la solución (Model 6.2) es la decisión correcta —
tanto técnica como sustantivamente.
:::

## 🚸Model 6.2: Sin intercepto aleatorio

Se elimina el intercepto aleatorio con `-1` en la fórmula
de efectos aleatorios.

```{r model62}
model6.2.fit <- lme(
  vsae ~ age.2 + I(age.2^2) + sicdegp2.f +
    age.2:sicdegp2.f + I(age.2^2):sicdegp2.f,
  random = ~ age.2 + I(age.2^2) - 1,
  method = "REML",
  data = autism.grouped)
summary(model6.2.fit)
```

::: {.callout-note collapse="true"}
## 🖊
Este chunk usa `try(..., silent=TRUE)` — una técnica que vale
la pena explicar, porque es distinta a cómo se manejaron los
demás modelos del sitio.

**¿Por qué `try()` y no simplemente `lme(...)`?**

Si `lme()` falla (no converge) y se llama directamente, R
detiene la ejecución del documento completo con un error —
el render de Quarto se rompería en este punto. `try(...,
silent=TRUE)` le dice a R: "intenta ejecutar esto; si falla,
no detengas todo el programa — guarda el mensaje de error en
el objeto y continúa".

**¿Qué contiene `model6.1.fit` después de esto?**

Si el modelo falla, `model6.1.fit` será un objeto de clase
`"try-error"` que, al imprimirse (`model6.1.fit` al final del
chunk), muestra el **mensaje de error de convergencia** —
permitiendo documentar el problema sin romper el documento.

**¿Por qué `error=TRUE` en las opciones del chunk?**

Es una capa adicional de seguridad: incluso si `try()` no
capturara todo, `error=TRUE` le dice a Quarto "si este chunk
genera un error, muéstralo en el documento en vez de detener
el render".

**La interpretación: "varianza ≈ 0" como explicación del
fallo**

La nota conecta el problema técnico con su interpretación
sustantiva: cuando un modelo mixto no converge porque un
componente de varianza intenta ser **negativo** o
**colapsa a 0**, una explicación común es que ese efecto
aleatorio **no es necesario** — los datos no muestran
evidencia de esa fuente de variabilidad. Por eso, la solución
(Model 6.2: quitar el intercepto aleatorio) no es solo un
"parche técnico", sino que tiene sentido sustantivo: si la
varianza del intercepto ya "quería" ser cero, quitarlo
explícitamente es razonable.

Este es un buen ejemplo de **transparencia metodológica**: en
vez de "ocultar" que el primer modelo falló y solo mostrar el
que funcionó, el documento **muestra el problema** y explica
por qué la solución (Model 6.2) es la decisión correcta —
tanto técnica como sustantivamente.
:::

## 🚸H6.1: ¿Es necesaria la pendiente cuadrática aleatoria?

```{r h61}
model6.2a.fit <- update(
  model6.2.fit,
  random = ~ age.2 - 1)

comp_h61 <- anova(model6.2a.fit, model6.2.fit)
comp_h61

lrt_h61 <- comp_h61$L.Ratio[2]

h6.1.pvalue <- 0.5 * (1 - pchisq(lrt_h61, 1)) +
               0.5 * (1 - pchisq(lrt_h61, 2))

cat("p-value corregido H6.1:", h6.1.pvalue, "\n")
```

> West calcula el p-value manualmente con una distribución
> mezcla de chi-cuadrados porque se prueba un componente
> de varianza en el límite del espacio paramétrico.
> Resultado: **p < 0.001** → se retiene la pendiente
> cuadrática aleatoria.

::: {.callout-note collapse="true"}
## 🖊
**H6.1** compara Model 6.2 (pendientes lineal **y**
cuadrática aleatorias) con `model6.2a.fit` (solo pendiente
**lineal** aleatoria, sin cuadrática).

**Leyendo la tabla de `anova()`**

```
model6.2a.fit  AIC=4721.20  logLik=-2349.60  (11 parámetros)
model6.2.fit   AIC=4641.28  logLik=-2307.64  (13 parámetros)
L.Ratio = 83.93    p < 0.0001
```

La diferencia de AIC es **enorme** (4721 vs 4641, ≈80
puntos) — Model 6.2 (con pendiente cuadrática aleatoria) es
claramente preferible.

**¿Por qué corregir el p-value aquí también?**

Igual que en H4.1 (classroom) y H7.1 (dental veneer), se
está probando si una **varianza** (la de la pendiente
cuadrática aleatoria) es cero. La distribución del LRT bajo
H0 es una **mezcla de chi-cuadrados** — pero aquí hay un
matiz adicional.

**La particularidad de H6.1: 2 grados de libertad, no 1**

```r
h6.1.pvalue <- 0.5 * (1 - pchisq(lrt_h61, 1)) +
               0.5 * (1 - pchisq(lrt_h61, 2))
```

A diferencia de H4.1/H7.1 (donde la mezcla era entre 0 y
χ²₁), aquí la mezcla es entre **χ²₁ y χ²₂** — porque al
agregar la pendiente cuadrática aleatoria, no solo se agrega
**su propia varianza**, sino también **su covarianza** con la
pendiente lineal ya existente (recuerda el `corr=-0.317` en
Model 6.2). Por eso se prueban **2 parámetros nuevos** a la
vez (varianza + covarianza), y la mezcla refleja esa
diferencia de 1 vs 2 grados de libertad.

**Resultado: p≈0**

Con un LRT de 83.93, tanto la versión χ²₁ como χ²₂ dan
p-values prácticamente 0 — la corrección no cambia la
conclusión en absoluto (a diferencia de H7.1 en dental
veneer, donde los valores eran más moderados). **Se retiene**
la pendiente cuadrática aleatoria.

Esta es la hipótesis con la evidencia más contundente de los
9 ejemplos — un LRT de ~84 es enorme. Vale la pena mencionar
que, aunque la corrección por mezcla de chi-cuadrados es
metodológicamente correcta, en este caso **no era
"necesaria"** en la práctica — la diferencia entre modelos es
tan grande que cualquier ajuste razonable del p-value llega a
la misma conclusión.
:::

## 🚸H6.2: ¿Es necesaria la interacción grupo × edad cuadrática?

```{r h62}
model6.2.ml.fit <- update(
  model6.2.fit,
  method = "ML")

model6.3.ml.fit <- update(
  model6.2.ml.fit,
  fixed = vsae ~ age.2 + I(age.2^2) + sicdegp2.f +
    age.2:sicdegp2.f)

anova(model6.2.ml.fit, model6.3.ml.fit)
```

> **p = 0.39** → no hay evidencia de que la curvatura difiera
> entre grupos. Se elimina la interacción cuadrática →
> **Model 6.3**.

::: {.callout-note collapse="true"}
## 🖊
**H6.2** compara Model 6.2 (con las 2 interacciones
cuadráticas `I(age.2^2):sicdegp2.f1` e `I(age.2^2):sicdegp2.f2`)
contra `model6.3.ml.fit` (sin ellas), usando **ML** porque
cambian los efectos fijos.

**Leyendo la tabla de `anova()`**

```
model6.2.ml.fit  AIC=4636.44  logLik=-2305.22  (13 parámetros)
model6.3.ml.fit  AIC=4634.31  logLik=-2306.16  (11 parámetros)
L.Ratio = 1.87    p = 0.393
```

**Resultado: no significativo (p=0.39)**

Quitar las 2 interacciones cuadráticas **no empeora**
significativamente el modelo. Además, `model6.3.ml.fit`
tiene **menor AIC** (4634.31 vs 4636.44) — el modelo más
simple, con 2 parámetros menos, es preferible.

**Conexión con Model 6.2 (anticipación)**

Esto confirma lo que ya anticipaban los p-values individuales
de Model 6.2: `I(age.2^2):sicdegp2.f1` (p=0.236) e
`I(age.2^2):sicdegp2.f2` (p=0.220) — ninguno significativo
individualmente, y tampoco lo son **conjuntamente** (H6.2).

**Interpretación sustantiva**

La **curvatura** de la trayectoria de VSAE (cuán pronunciada
es la aceleración del desarrollo con la edad) es
**estadísticamente la misma** para los 3 grupos SICD. Las
diferencias entre grupos están en **otro lugar** — el nivel
inicial y/o la pendiente lineal, que se evalúan en H6.3.

**Decisión:** se eliminan las 2 interacciones cuadráticas →
**Model 6.3**, que retiene `I(age.2^2)` como término **común**
(sin interacción con grupo) pero mantiene
`age.2:sicdegp2.f1`/`f2` para evaluar en H6.3.
:::

## 🚸H6.3: ¿Es necesaria la interacción grupo × edad lineal?

```{r h63}
model6.4.ml.fit <- update(
  model6.3.ml.fit,
  fixed = vsae ~ age.2 + I(age.2^2) + sicdegp2.f)

anova(model6.3.ml.fit, model6.4.ml.fit)
```

> **p < 0.001** → la trayectoria lineal difiere entre grupos.
> Se retiene la interacción lineal.

::: {.callout-note collapse="true"}
## 🖊
**H6.3** compara `model6.3.ml.fit` (con las 2 interacciones
lineales `age.2:sicdegp2.f1` y `age.2:sicdegp2.f2`) contra
`model6.4.ml.fit` (sin ellas) — la última prueba de la
secuencia.

**Leyendo la tabla de `anova()`**

```
model6.3.ml.fit  AIC=4634.31  logLik=-2306.16  (11 parámetros)
model6.4.ml.fit  AIC=4653.70  logLik=-2317.85  (9 parámetros)
L.Ratio = 23.38    p < 0.0001
```

**Resultado: muy significativo (p<0.0001)**

A diferencia de H6.2, aquí la diferencia es **grande**: quitar
las interacciones lineales **empeora considerablemente** el
modelo (AIC sube de 4634 a 4654, ≈20 puntos). `model6.3.ml.fit`
(**con** las interacciones lineales) es claramente preferido.

**Importante: el orden de los modelos en esta tabla**

A diferencia de H6.2 (donde `model6.3.ml.fit` era el modelo
"reducido" candidato), aquí `model6.3.ml.fit` es el modelo
**más complejo** de los dos que se comparan — y es el que
**gana**. Esto es coherente: H6.3 prueba si se puede simplificar
**aún más** que Model 6.3, y la respuesta es **no** — Model
6.3 ya es el punto de parada.

**Conexión con Model 6.2 (anticipación)**

Esto confirma `age.2:sicdegp2.f1` (p=0.0027) y
`age.2:sicdegp2.f2` (p=0.0078) de Model 6.2 — ambos
significativos individualmente, y ahora confirmados
**conjuntamente** con un LRT mucho mayor que H6.2.

**Interpretación sustantiva**

La **pendiente lineal** (velocidad de crecimiento del VSAE)
**sí difiere** entre al menos uno de los grupos 1/2 y el
grupo 3 (referencia). Combinado con H6.2 (curvatura común),
el panorama es: los 3 grupos comparten la misma **forma**
general de aceleración, pero **parten** de niveles distintos
y **crecen** a velocidades distintas.

**Decisión: se retienen las interacciones lineales → Model
6.3 es el modelo final.** Esta es la última hipótesis de la
secuencia — con H6.1 (sí), H6.2 (no) y H6.3 (sí) ya se llega
a la estructura final del modelo.
:::

## 🚸Resumen de comparación de modelos

| Comparación | Componente evaluado | Resultado | Decisión |
|-------------|---------------------|-----------|----------|
| 6.1 | Intercepto aleatorio | No converge / varianza ≈ 0 | Eliminar |
| 6.2A vs 6.2 | Pendiente cuadrática aleatoria | p < 0.001 | Mantener |
| 6.2 vs 6.3 (ML) | Interacción cuadrática grupo×edad | p = 0.39 | Eliminar |
| 6.3 vs 6.4 (ML) | Interacción lineal grupo×edad | p < 0.001 | Mantener |
| **Modelo final** | — | — | **Model 6.3** |

::: {.callout-note collapse="true"}
## 🖊
Esta tabla resume las **4 decisiones** del recorrido —
incluyendo, por primera vez en el sitio, una decisión **no
basada en una prueba de hipótesis** (la fila 6.1).

**Las 4 filas, traducidas a la estructura final**

- **6.1 (no converge)** → la estructura aleatoria **no**
  incluye intercepto — solo pendientes lineal y cuadrática
- **6.2A vs 6.2 (H6.1, p<0.001)** → la estructura aleatoria
  **sí** incluye la pendiente cuadrática (además de la
  lineal)
- **6.2 vs 6.3 (H6.2, p=0.39)** → los efectos fijos **no**
  incluyen interacción cuadrática × grupo — la curvatura es
  común
- **6.3 vs 6.4 (H6.3, p<0.001)** → los efectos fijos **sí**
  incluyen interacción lineal × grupo — la pendiente difiere
  por grupo

**Patrón: 2 decisiones sobre estructura aleatoria, 2 sobre
efectos fijos**

A diferencia de dental veneer (2 aleatorias + 1 fija) o
classroom (todas fijas), aquí el balance es 50/50 — pero con
la peculiaridad de que la **primera** decisión sobre
estructura aleatoria no fue una prueba formal, sino una
respuesta a un problema de convergencia.

**Comparando "número de decisiones" entre los 3 ejemplos
longitudinales**

| Ejemplo | Decisiones | Sobre estructura aleatoria | Sobre efectos fijos |
|---|---|---|---|
| ARMD (Galecki) | 12 modelos, varios LRT | Varianza, correlación, pendientes | Simplificación final (×2: GLS y LME) |
| Dental Veneer | 3 (H7.1-H7.3) | 2 (H7.1, H7.2) | 1 (H7.3) |
| Autism | 4 (incluyendo 6.1) | 2 (6.1, H6.1) | 2 (H6.2, H6.3) |

**Resultado neto: Model 6.3**

```
vsae ~ age.2 + I(age.2^2) + sicdegp2.f + age.2:sicdegp2.f
random = ~ age.2 + I(age.2^2) - 1 | childid
```

Sin intercepto aleatorio, sin interacción cuadrática × grupo
— pero con pendiente lineal Y cuadrática aleatorias, y con
interacción lineal × grupo en los efectos fijos.
:::

## 🚸Modelo final: Model 6.3

```{r modelo_final}
model6.3.fit <- update(
  model6.2.fit,
  fixed = vsae ~ age.2 + I(age.2^2) + sicdegp2.f +
    age.2:sicdegp2.f,
  method = "REML")
summary(model6.3.fit)
intervals(model6.3.fit, which = "fixed")
```

::: {.callout-note collapse="true"}
## 🖊
Este es el ajuste final con **REML** (para inferencia
correcta sobre los componentes de varianza) — los efectos
fijos se interpretarán en la siguiente sección.

**Comparando AIC con Model 6.2**

```
Model 6.2:  AIC = 4641.28
Model 6.3:  AIC = 4633.57
```

Model 6.3 tiene **menor AIC** con menos parámetros (7 efectos
fijos vs 9) — confirma que las 2 simplificaciones (H6.2: sin
interacción cuadrática; conservando H6.1: con pendiente
cuadrática aleatoria) llevaron a un mejor modelo.

**Random effects — sin cambios sustanciales respecto a Model
6.2**

```
age.2       SD=3.81   (vs 3.83 en Model 6.2)
I(age.2^2)  SD=0.36   (vs 0.36 en Model 6.2)
corr        -0.306    (vs -0.317 en Model 6.2)
Residual    SD=6.23   (vs 6.20 en Model 6.2)
```

Estos valores son casi idénticos a Model 6.2 — quitar las 2
interacciones cuadráticas (efectos fijos) no cambió de forma
relevante la estructura aleatoria, igual que vimos en dental
veneer al pasar de Model 7.1 a 7.3.

**7 efectos fijos — uno menos que H6.3, dos menos que Model
6.2**

La fórmula final (`vsae ~ age.2 + I(age.2^2) + sicdegp2.f +
age.2:sicdegp2.f`) tiene 7 parámetros: intercepto, `age.2`,
`I(age.2^2)`, 2 efectos de `sicdegp2.f` (niveles 1 y 2), y 2
interacciones `age.2:sicdegp2.f` (niveles 1 y 2). Los
intervalos de confianza al 95% de estos 7 coeficientes se
interpretarán a continuación.
:::

## 🚸Interpretación de efectos fijos

```{r tabla_efectos, echo=FALSE}
coefs <- intervals(model6.3.fit, which = "fixed")$fixed
data.frame(
  Efecto      = rownames(coefs),
  Estimacion  = round(coefs[, "est."], 3),
  IC_inferior = round(coefs[, "lower"], 3),
  IC_superior = round(coefs[, "upper"], 3)) |>
  knitr::kable(caption = "Efectos fijos - Model 6.3 (REML)")
```

> - El **intercepto** representa el VSAE esperado a los 2 años
>   para el grupo 3 (referencia)
> - `age.2` es el crecimiento lineal del grupo 3
> - `I(age.2^2)` es la curvatura común para todos los grupos
> - `sicdegp2.f1` y `sicdegp2.f2` son diferencias iniciales
>   respecto al grupo 3
> - `age.2:sicdegp2.f1` y `age.2:sicdegp2.f2` indican si los
>   grupos 1 y 2 crecen más rápido o más lento que el grupo 3

::: {.callout-note collapse="true"}
## 🖊
Los 7 coeficientes describen las trayectorias de VSAE para
los 3 grupos SICD — usando el Grupo 3 como referencia
(intercepto y pendiente "base").

**Ningún IC cruza el 0 — todos son significativos**

| Efecto | IC | Interpretación |
|---|---|---|
| `(Intercept)` | [11.93, 15.00] | VSAE esperado a los 2 años, Grupo 3 |
| `age.2` | [4.80, 7.50] | Pendiente lineal del Grupo 3 (positiva) |
| `I(age.2^2)` | [0.02, 0.19] | Curvatura **común** a los 3 grupos (positiva) |
| `sicdegp2.f1` | [-7.04, -2.94] | Grupo 1 empieza más bajo que Grupo 3 |
| `sicdegp2.f2` | [-5.55, -1.69] | Grupo 2 empieza más bajo que Grupo 3 |
| `age.2:sicdegp2.f1` | [-5.80, -2.34] | Grupo 1 crece más lento que Grupo 3 |
| `age.2:sicdegp2.f2` | [-5.12, -1.87] | Grupo 2 crece más lento que Grupo 3 |

Este es el **único ejemplo del sitio** donde los 7 efectos
fijos del modelo final son **todos significativos** — ningún
intervalo cruza el 0.

**Reconstruyendo las trayectorias de cada grupo**

Para el Grupo 3 (referencia): `VSAE ≈ 13.46 + 6.15·age.2 +
0.11·age.2²`

Para los Grupos 1 y 2, se **suman** sus coeficientes
correspondientes al intercepto y a la pendiente lineal del
Grupo 3:

```
Grupo 1: intercepto ≈ 13.46 - 4.99 = 8.47
         pendiente  ≈ 6.15 - 4.07 = 2.08

Grupo 2: intercepto ≈ 13.46 - 3.62 = 9.84
         pendiente  ≈ 6.15 - 3.50 = 2.65
```

La **curvatura** (`I(age.2^2)` ≈ 0.11) es la **misma** para
los 3 grupos — esto es justo lo que H6.2 confirmó (no hay
interacción cuadrática × grupo).

**Conexión directa con fig2 (trayectoria media por grupo)**

Estos números coinciden con lo que viste visualmente: el
Grupo 3 parte de ~13 (vs ~8-10 para los otros grupos) y crece
con pendiente ~6.15 (más del doble que los otros grupos,
~2.1-2.7) — explicando por qué la curva morada se separa tanto
de las otras dos en fig2.

El resultado central es: **los 3 grupos comparten la forma de
aceleración del desarrollo (misma curvatura), pero el Grupo 3
parte de un nivel más alto Y crece más del doble de rápido**
que los Grupos 1 y 2 — una diferencia que se **amplifica**
con la edad (de ahí que la brecha en fig2 se haga más grande
hacia los 13 años, no más pequeña).
:::

## 🚸Efectos aleatorios y matriz D

```{r varianza}
VarCorr(model6.3.fit)
```

> El modelo final tiene:
>
> - **Pendiente lineal aleatoria** — los niños difieren en
>   su tasa de crecimiento lineal
> - **Pendiente cuadrática aleatoria** — los niños difieren
>   en la curvatura de su trayectoria
> - **Sin intercepto aleatorio** — no hay evidencia de
>   variabilidad adicional relevante en el VSAE esperado a
>   los 2 años, una vez considerados los efectos fijos del
>   modelo

::: {.callout-note collapse="true"}
## 🖊
Esta tabla muestra las **3 fuentes de variabilidad** del
modelo final — más simple que dental veneer (4 fuentes) o
ARMD, porque aquí solo hay **un nivel** de agrupación
(`childid`), pero con **2 efectos aleatorios correlacionados**
dentro de ese nivel.

**Leyendo la tabla**

```
age.2       Var=14.52   SD=3.81
I(age.2^2)  Var=0.13    SD=0.36   corr(age.2, age.2²) = -0.306
Residual    Var=38.79   SD=6.23
```

**Las 3 fuentes, en orden de magnitud (varianza)**

1. **Residual (38.79)** — la mayor. La variabilidad **dentro**
   de cada niño (entre lo observado y lo predicho por su
   propia trayectoria) sigue siendo sustancial
2. **Pendiente lineal — `age.2` (14.52)** — los niños difieren
   considerablemente en **qué tan rápido** crece su VSAE
3. **Pendiente cuadrática — `I(age.2^2)` (0.13)** — mucho
   menor en magnitud, pero recuerda que H6.1 confirmó que es
   significativamente distinta de cero

**La correlación negativa (-0.306) entre pendientes lineal y
cuadrática**

Niños con pendiente lineal **más alta** (crecen más rápido al
principio) tienden a tener pendiente cuadrática **más baja**
(menos aceleración adicional) — es decir, los niños que ya
"arrancan" creciendo rápido tienden a **mantener** un
crecimiento más constante, mientras que los que arrancan más
lento tienden a **acelerar** más con el tiempo. Es una
correlación moderada (no tan fuerte como el -0.947 de dental
veneer).

**Lo que NO aparece aquí: variabilidad de intercepto**

A diferencia de dental veneer (que tenía 4 fuentes incluyendo
2 interceptos aleatorios), aquí **no hay** un componente de
varianza para el intercepto — esto es la consecuencia directa
de Model 6.1 (no convergía) y la decisión de Model 6.2 (sin
intercepto aleatorio). Toda la variabilidad entre niños está
en **cómo cambian** (pendientes), no en **dónde empiezan**.

**Conexión con las conclusiones**

Esto es exactamente lo que dice la nota de "Efectos aleatorios
y matriz D": "no hay evidencia de variabilidad adicional
relevante en el VSAE esperado a los 2 años" — confirmado
numéricamente por la **ausencia** de un componente de
intercepto en esta tabla, no porque se haya probado y
descartado aquí, sino porque ya fue descartado en Model 6.1/
6.2.
:::

## 🚸Predicciones marginales

```{r pred_marginal, echo=FALSE}
autism_updated$pred_marginal <- predict(
  model6.3.fit,
  level = 0)

pred_marginal_df <- autism_updated |>
  distinct(age, sicdegp2.f, pred_marginal)

ggplot(pred_marginal_df,
       aes(x = age, y = pred_marginal,
           color = sicdegp2.f,
           group = sicdegp2.f)) +
  geom_line(linewidth = 1) +
  geom_point() +
  scale_color_manual(
    values = c("#8e44ad", "#2C5F2D", "#e67e22"),
    labels = c("Grupo 3 (ref)", "Grupo 1", "Grupo 2")) +
  labs(title = "Trayectorias marginales predichas por grupo",
       x = "Edad (años)", y = "VSAE predicho",
       color = "Grupo SICD") +
  theme_minimal()
```

::: {.callout-note collapse="true"}
## 🖊
Este gráfico muestra las **3 curvas predichas por el modelo**
(`level=0`, sin efectos aleatorios) — son las trayectorias
"poblacionales" para un niño promedio de cada grupo SICD.

**Lo que se observa**

- **Curvas suaves y limpias** — a diferencia de las
  trayectorias individuales (fig1), aquí cada grupo tiene
  **una sola línea**, calculada con los coeficientes fijos
  del Model 6.3
- **El Grupo 3 (morado) se separa claramente** — termina cerca
  de ~90 a los 13 años, mientras que Grupos 1 y 2 terminan
  cerca de ~45-52
- **Los Grupos 1 y 2 son muy similares** durante casi todo el
  rango, con el Grupo 2 (naranja) ligeramente por encima del
  Grupo 1 (verde) hacia el final
- **Todas las curvas tienen forma similar** — crecimiento que
  se acelera con la edad (curvatura positiva común,
  `I(age.2^2)`)

**Esta es la versión "limpia" de fig2**

Compara con fig2 (trayectoria media con `loess` y bandas de
confianza, basada en los datos crudos): aquí las 3 líneas son
**exactamente** las predicciones del modelo final — sin
suavizado exploratorio, sin bandas de incertidumbre. Es la
traducción directa de los 7 coeficientes de Model 6.3 a
curvas visuales.

**¿Por qué "marginal" y no "condicional"?**

`level=0` significa "ignora los efectos aleatorios de
`childid`" — la predicción usa **solo los efectos fijos**.
Es la predicción para un niño **hipotético** con efectos
aleatorios iguales a su valor esperado (cero), representando
la tendencia **poblacional** de cada grupo — no la trayectoria
de ningún niño específico.
:::

## 🚸Predicciones condicionales

```{r pred_condicional, echo=FALSE}
autism_updated$pred_cond <- predict(
  model6.3.fit, level = 1)

ggplot(autism_updated,
       aes(x = age, y = pred_cond,
           group = childid,
           color = sicdegp2.f)) +
  geom_line(alpha = 0.4) +
  scale_color_manual(
    values = c("#8e44ad", "#2C5F2D", "#e67e22"),
    labels = c("Grupo 3 (ref)", "Grupo 1", "Grupo 2")) +
  labs(title = "Trayectorias condicionales predichas por niño",
       x = "Edad (años)", y = "VSAE predicho",
       color = "Grupo SICD") +
  theme_minimal()
```

::: {.callout-note collapse="true"}
## 🖊
Este gráfico muestra **una línea por niño** (`level=1`,
incluyendo sus efectos aleatorios estimados) — la versión
"predicha" de fig1 (trayectorias individuales observadas).

**Lo que se observa**

- **Patrón general similar a fig1** — mucha variabilidad de
  pendientes, con el Grupo 3 (morado) teniendo varias de las
  trayectorias más altas
- **Las líneas son más "suaves"** que en fig1 — porque cada
  línea ahora sigue la forma funcional del modelo
  (intercepto común + pendiente individual + curvatura
  individual), no los puntos observados con su ruido
- **Algunas líneas terminan antes de los 13 años** — esto
  refleja el **desbalance**: las predicciones solo se grafican
  para las edades en que cada niño **tiene** observaciones

**Diferencia clave con predicciones marginales**

Mientras que fig anterior (marginal) mostraba **3 líneas**
(una por grupo), aquí hay **~158 líneas** (una por niño) —
cada una desviándose de la curva marginal de su grupo según
los **EBLUPs** de ese niño (su pendiente lineal y cuadrática
individuales, estimadas a partir de sus propias
observaciones).

**¿Por qué esto es útil?**

Las predicciones condicionales muestran **cuánta variabilidad
individual hay alrededor de la tendencia de grupo** — son
útiles para responder "¿qué tan bien se ajusta el modelo a
**este niño específico**?", mientras que las marginales
responden "¿cuál es la tendencia **general** de este grupo?".

**Conexión con los componentes de varianza**

La amplia dispersión de líneas en este gráfico es la
representación visual directa de las varianzas de pendiente
lineal (14.52) y cuadrática (0.13) que vimos en "Efectos
aleatorios y matriz D" — esos números **son** la magnitud de
la dispersión que ves aquí.
:::

## 🚸Diagnósticos

```{r diagnosticos, echo=FALSE}
residuos_norm <- residuals(model6.3.fit, type = "normalized")
ajustados     <- fitted(model6.3.fit, level = 1)

par(mfrow = c(1, 2))

plot(ajustados, residuos_norm,
     xlab = "Valores ajustados",
     ylab = "Residuos normalizados",
     main = "Residuos vs ajustados")
abline(h = 0, lty = 2)

qqnorm(residuos_norm, main = "Q-Q plot residuos")
qqline(residuos_norm)
```

```{r eblups, echo=FALSE}
re <- ranef(model6.3.fit)

par(mfrow = c(1, 2))
qqnorm(re[, 1], main = "Q-Q EBLUPs pendiente lineal")
qqline(re[, 1])

qqnorm(re[, 2], main = "Q-Q EBLUPs pendiente cuadrática")
qqline(re[, 2])
```

::: {.callout-note collapse="true"}
## 🖊
Estos gráficos evalúan los supuestos de Model 6.3 — con una
particularidad: **no hay Q-Q EBLUPs de intercepto** (porque
Model 6.3 no tiene intercepto aleatorio), solo de las 2
pendientes.

**Gráfico 1: Residuos vs ajustados**

Se observa un patrón de **embudo** bastante marcado: los
residuos están muy concentrados cerca de 0 para valores
ajustados bajos (0-50), pero se dispersan más — y aparecen
algunos valores positivos grandes (hasta ~6.8) — en esa misma
zona de valores bajos. Para valores ajustados altos (>100),
los residuos son más pequeños y están más cerca de 0.

**Esto es lo opuesto al patrón "clásico" de heterocedasticidad**
— normalmente esperaríamos *más* dispersión en valores altos.
Aquí, los residuos más extremos (incluyendo el máximo de
~6.85 que vimos en el resumen de `Standardized Within-Group
Residuals`) ocurren para **VSAE predichos bajos** — es decir,
hay algunos niños con VSAE observado **mucho más alto** de lo
que el modelo predice, cuando el modelo predice valores bajos.

**Gráfico 2: Q-Q plot de residuos**

Se observan **colas pesadas en ambos extremos** — los puntos
se desvían de la diagonal tanto en la cola inferior como,
más notoriamente, en la **cola superior** (varios puntos
suben muy por encima de la línea, llegando a Sample
Quantiles ≈ 6-7 cuando la línea predeciría ≈ 2-3). Esto
confirma la presencia de **valores atípicos positivos** —
consistente con el gráfico anterior.

**Gráfico 3: Q-Q EBLUPs pendiente lineal**

La mayoría de los puntos siguen razonablemente la diagonal en
la zona central, pero hay una **desviación notoria en la cola
superior derecha**: varios niños tienen una pendiente
lineal aleatoria mucho más alta de lo que predeciría una
normal (el punto más extremo llega a ~15, cuando la línea
predeciría ~6). Esto sugiere que **algunos niños tienen un
crecimiento de VSAE excepcionalmente rápido** — más de lo que
una distribución normal de pendientes esperaría.

**Síntesis**

Los diagnósticos sugieren que el modelo se ajusta bien para
la **mayoría** de los niños, pero hay un **subgrupo pequeño**
con crecimiento de VSAE inusualmente acelerado (residuos
positivos grandes + EBLUPs de pendiente en la cola superior).
Esto no invalida el modelo —de hecho, es consistente con lo
que viste en fig1: algunas trayectorias individuales subían
muy por encima del resto (hasta VSAE≈190-200 a los 13 años).
Podría valer la pena, en una extensión del análisis,
investigar qué caracteriza a esos niños con crecimiento
acelerado.
:::

## 🚸Conclusiones

- El VSAE crece con la edad siguiendo una **trayectoria cuadrática**
- Al menos una trayectoria lineal difiere respecto al grupo 3
  — los grupos 1 y/o 2 muestran una tasa de crecimiento
  lineal distinta a la del grupo de referencia
- La **curvatura es común** para todos los grupos
- No hay evidencia de variabilidad adicional relevante en el
  VSAE esperado a los 2 años, una vez considerados los
  efectos fijos del modelo — pero sí hay variabilidad
  importante en cómo evolucionan las trayectorias
- El **Model 6.3** captura esta estructura con pendientes
  lineal y cuadrática aleatorias por niño

> West selecciona un modelo sin intercepto aleatorio pero con
> pendientes lineal y cuadrática aleatorias: el componente de
> varianza del intercepto no aportaba al modelo (Model 6.1
> presentó problemas de convergencia), mientras que las
> trayectorias posteriores sí variaban entre niños.

::: {.callout-note collapse="true"}
## 🖊
Estas conclusiones cierran el ejemplo de Autism — el más
"técnico" de los 9 en términos de estructura de efectos
aleatorios (coeficientes aleatorios múltiples y
correlacionados, sin intercepto).

**El recorrido completo, en una frase**

*"Empezamos con un modelo que no converge, lo simplificamos
quitando el intercepto aleatorio, confirmamos que sí se
necesita pendiente cuadrática aleatoria (H6.1), descubrimos
que la curvatura es común entre grupos (H6.2) pero la
pendiente lineal no (H6.3)."*

**Actualiza la conclusión sobre `sicdegp2.f1`/`f2` con un
dato concreto**

La conclusión dice "al menos una trayectoria lineal difiere
respecto al grupo 3" — pero recuerda que en la sección de
interpretación de efectos fijos vimos que **ambas**
interacciones (`age.2:sicdegp2.f1` y `age.2:sicdegp2.f2`)
tienen IC que no cruzan 0. Podrías ser más específica:

```markdown
- Tanto el Grupo 1 como el Grupo 2 muestran una tasa de
  crecimiento lineal significativamente menor que el Grupo 3
  (intervalos de confianza que no incluyen 0 para ambas
  interacciones)
```

**Conectando con el diagnóstico (subgrupo de crecimiento
acelerado)**

Los diagnósticos mostraron un subgrupo de niños con
crecimiento de VSAE inusualmente rápido (residuos y EBLUPs
extremos en la cola superior). Esto **no contradice** las
conclusiones — el modelo captura la **tendencia general** por
grupo, mientras que esos casos extremos representan
variabilidad individual adicional que el modelo, por diseño,
**permite** (mediante las pendientes aleatorias) aunque no
"explica" qué características tienen esos niños específicos.

**El contraste entre los 3 ejemplos
longitudinales**

| | ARMD | Dental Veneer | Autism |
|---|---|---|---|
| ¿Qué varía entre sujetos? | Nivel y pendiente (independientes) | Nivel (2 niveles anidados) + pendiente | Pendiente lineal y cuadrática (correlacionadas) |
| ¿Hubo problema de convergencia? | No | No | **Sí** (Model 6.1) |
| Predictor de grupo retenido | `treat.f` (nivel) | — (ninguno significativo salvo `age`) | `sicdegp2.f` (nivel Y pendiente) |

Autism es el ejemplo donde el **grupo** (`sicdegp`) tiene el
efecto más completo: afecta tanto el **punto de partida**
como la **velocidad de cambio** — a diferencia de ARMD (el
tratamiento solo afectaba el nivel) o dental veneer (ninguna
variable de grupo fue significativa).
:::
