---
title: "Modelos para datos en clusters de 2 niveles"
subtitle: "Ejemplo de las crías de rata - West et al., capítulo 3"
author: "Elena Lazo"
date: "26-junio-2026"

format:
  html:
    theme: cosmo
    toc: true
    toc-location: right
    toc-depth: 3
    toc-title: "Contenido"
    number-sections: true
    smooth-scroll: true
    code-fold: true
    code-summary: "Mostrar código"
    code-tools: true
    embed-resources: true

execute:
  echo: true
  warning: false
  message: false
---

```{r setup, include=FALSE}
library(nlme)
library(ggplot2)
library(dplyr)

ratpup <- read.table(
  "Rat_Pup.txt",
  header = TRUE,
  sep = "\t"
)

ratpup <- ratpup |>
  mutate(
    litter = factor(litter),
    treatment = factor(treatment, levels = c("Control", "Low", "High")),
    sex = factor(sex, levels = c("Male", "Female")),
    sex1 = if_else(sex == "Female", 1, 0),
    trtgrp = factor(
      if_else(treatment == "Control", "Control", "High_Low"),
      levels = c("Control", "High_Low")
    )
  )
```

## Problema de investigación 🐁💊

Treinta ratas hembra fueron asignadas aleatoriamente a tres grupos:
dosis **alta**, dosis **baja** o **control** de un compuesto químico.

El tratamiento fue asignado a nivel de la **madre**, por lo que todas
las crías de una misma camada comparten el mismo tratamiento.

> **Pregunta central:** ¿Existen diferencias en el peso al nacer de las
> crías entre los grupos de tratamiento, considerando la dependencia entre
> crías de una misma camada y ajustando por sexo y tamaño de camada?

## Diseño del estudio

```{mermaid}
flowchart TD
    A[30 ratas hembra] --> B[Tratamiento asignado a nivel de madre]
    B --> C[Control\n10 camadas]
    B --> D[Dosis Baja\n10 camadas]
    B --> E[Dosis Alta\n7 camadas]
    C --> F[322 crías - Level 1]
    D --> F
    E --> F
```

- **Nivel 2 - camada:** unidad de asignación del tratamiento
- **Nivel 1 - cría:** unidad de medición
- Diseño **desbalanceado:** tamaño de camada varía de 2 a 18 crías

## Variables

| Variable | Nivel | Tipo | Rol | Codificación |
|----------|-------|------|-----|--------------|
| `weight` | 1 | Continua | Outcome | Gramos |
| `sex` / `sex1` | 1 | Categórica | Covariable | Male = referencia; Female = 1 |
| `pup_id` | 1 | Identificador | Identificación | Una cría |
| `litter` | 2 | Identificador | Agrupación aleatoria | Una madre/camada |
| `treatment` | 2 | Categórica | Predictor principal | Control = referencia |
| `litsize` | 2 | Cuantitativa | Covariable | Número de crías |
| `trtgrp` | 2 | Categórica | Estructura residual | Control vs. High_Low |

```{r descriptivos, echo=FALSE}
ratpup |>
  group_by(treatment) |>
  summarise(
    Camadas = n_distinct(litter),
    Crias = n(),
    Peso_medio = round(mean(weight), 2),
    DE = round(sd(weight), 2)
  ) |>
  knitr::kable(caption = "Resumen por grupo de tratamiento")
```

## Exploración descriptiva

### Peso según tratamiento y sexo

```{r fig1, echo=FALSE}
ggplot(ratpup, aes(x = treatment, y = weight, fill = sex)) +
  geom_boxplot() +
  labs(title = "Peso al nacer según tratamiento y sexo",
       x = "Tratamiento", y = "Peso (g)") +
  theme_minimal()
```

### Peso según tamaño de camada

```{r fig2, echo=FALSE}
ggplot(ratpup, aes(x = litsize, y = weight, color = treatment)) +
  geom_point(alpha = 0.5) +
  geom_smooth(method = "lm", se = FALSE) +
  labs(title = "Peso al nacer según tamaño de camada",
       x = "Tamaño de camada", y = "Peso (g)") +
  theme_minimal()
```

## Objetivos e hipótesis

**Objetivo general:** Evaluar la asociación entre el tratamiento materno
y el peso al nacer, considerando la agrupación dentro de camadas.

**Objetivos analíticos:**

1. Determinar si existe variabilidad relevante entre camadas
2. Evaluar si la varianza residual difiere entre grupos de tratamiento
3. Evaluar si el efecto del tratamiento varía según el sexo
4. Estimar el efecto ajustado del tratamiento sobre el peso
5. Seleccionar el modelo que mejor represente los datos

## Estrategia top-down

```{mermaid}
flowchart TD
    A[Modelo cargado] --> B{¿Se necesita el efecto aleatorio?}
    B --> C{¿Qué estructura residual es adecuada?}
    C --> D{¿Se conserva la interacción?}
    D --> E{¿Hay efecto global del tratamiento?}
    E --> F[Modelo final]
```

## Ajuste y comparación de modelos

### Model 3.1: Modelo inicial

```{r model31, echo=TRUE}
model3.1.fit <- lme(
  weight ~ treatment + sex1 + litsize + treatment:sex1,
  random = ~1 | litter,
  data = ratpup,
  method = "REML")
```

### H3.1: ¿Es necesario el intercepto aleatorio?

```{r h31, echo=TRUE}
model3.1a.fit <- gls(
  weight ~ treatment + sex1 + litsize + treatment:sex1,
  data = ratpup,
  method = "REML")

lrt_h31 <- anova(model3.1a.fit, model3.1.fit)
lrt_h31
```

> Como se contrasta un único componente de varianza contra cero, West
> divide por dos el valor p del LRT. Resultado: **p < 0.001** →
> se mantiene el intercepto aleatorio.

### H3.2: ¿Varianza residual heterogénea por tratamiento?

```{r h32, echo=TRUE}
model3.2a.fit <- lme(
  weight ~ treatment + sex1 + litsize + treatment:sex1,
  random = ~1 | litter,
  data = ratpup,
  method = "REML",
  weights = varIdent(form = ~1 | treatment))
anova(model3.1.fit, model3.2a.fit)
```

### H3.3: ¿Se pueden agrupar High y Low?

```{r h33, echo=TRUE}
model3.2b.fit <- lme(
  weight ~ treatment + sex1 + litsize + treatment:sex1,
  random = ~1 | litter,
  data = ratpup,
  method = "REML",
  weights = varIdent(form = ~1 | trtgrp))
anova(model3.2a.fit, model3.2b.fit)
```

### H3.4: ¿Model 3.2B mejor que varianza homogénea?

```{r h34, echo=FALSE}
anova(model3.1.fit, model3.2b.fit)
```

### H3.5: ¿Es significativa la interacción tratamiento × sexo?

```{r h35, echo=TRUE}
anova(model3.2b.fit)
```

> No se encontró evidencia de que la diferencia de peso entre los
> tratamientos cambie según el sexo de la cría (**p = 0.73**).

### H3.6: ¿Efecto global del tratamiento?

```{r h36, echo=TRUE}
model3.3.ml.fit <- lme(
  weight ~ treatment + sex1 + litsize,
  random = ~1 | litter,
  data = ratpup,
  method = "ML",
  weights = varIdent(form = ~1 | trtgrp))

model3.3a.ml.fit <- lme(
  weight ~ sex1 + litsize,
  random = ~1 | litter,
  data = ratpup,
  method = "ML",
  weights = varIdent(form = ~1 | trtgrp))

anova(model3.3a.ml.fit, model3.3.ml.fit)
```

> **p < 0.001** → el tratamiento tiene efecto global significativo.

### Resumen de comparación de modelos

| Comparación | Componente evaluado | Resultado | Decisión |
|-------------|---------------------|-----------|----------|
| 3.1 vs 3.1A | Intercepto aleatorio | p < 0.001 | Mantener |
| 3.1 vs 3.2A | Varianza heterogénea | p < 0.001 | Heterogénea |
| 3.2A vs 3.2B | Agrupar High/Low | p = 0.27 | Elegir 3.2B |
| 3.1 vs 3.2B | Confirmar 3.2B | p < 0.001 | Elegir 3.2B |
| anova(3.2B) | Interacción trat×sexo | p = 0.73 | Eliminar |
| 3.3A vs 3.3 (ML) | Efecto tratamiento | p < 0.001 | Mantener |

## Modelo final

```{r modelo_final, echo=TRUE}
model3.3.reml.fit <- lme(
  weight ~ treatment + sex1 + litsize,
  random = ~1 | litter,
  data = ratpup,
  method = "REML",
  weights = varIdent(form = ~1 | trtgrp))
summary(model3.3.reml.fit)
intervals(model3.3.reml.fit)
```

## Interpretación de efectos fijos

```{r tabla_efectos, echo=FALSE}
coefs <- intervals(model3.3.reml.fit)$fixed
tabla <- data.frame(
  Efecto = rownames(coefs),
  Estimacion = round(coefs[, "est."], 3),
  IC_inferior = round(coefs[, "lower"], 3),
  IC_superior = round(coefs[, "upper"], 3))
knitr::kable(tabla, caption = "Efectos fijos — Model 3.3 (REML)")
```

## Componentes de varianza e ICC

```{r icc, echo=TRUE}
vc <- VarCorr(model3.3.reml.fit)

var_litter <- as.numeric(vc["(Intercept)", "Variance"])
var_res_control <- as.numeric(vc["Residual", "Variance"])

sd_ratio <- coef(
  model3.3.reml.fit$modelStruct$varStruct,
  unconstrained = FALSE)

var_res_high_low <- var_res_control * unname(sd_ratio)^2

icc_control  <- var_litter / (var_litter + var_res_control)
icc_high_low <- var_litter / (var_litter + var_res_high_low)

cat("Varianza entre camadas:     ", round(var_litter, 4), "\n")
cat("Varianza residual Control:  ", round(var_res_control, 4), "\n")
cat("Varianza residual High/Low: ", round(var_res_high_low, 4), "\n")
cat("ICC Control:                ", round(icc_control, 4), "\n")
cat("ICC High/Low:               ", round(icc_high_low, 4), "\n")
```

## Predicciones

```{r predicciones, echo=FALSE}
ratpup$pred_marginal    <- predict(model3.3.reml.fit, level = 0)
ratpup$pred_condicional <- predict(model3.3.reml.fit, level = 1)

ggplot(ratpup, aes(x = pred_marginal, y = pred_condicional,
                   color = treatment)) +
  geom_point(alpha = 0.5) +
  geom_abline(slope = 1, intercept = 0, linetype = "dashed") +
  labs(title = "Predicciones marginales vs. condicionales",
       x = "Predicción marginal",
       y = "Predicción condicional") +
  theme_minimal()
```

## Diagnósticos

```{r diagnosticos, echo=FALSE}
residuos_norm <- residuals(model3.3.reml.fit, type = "normalized")
ajustados     <- fitted(model3.3.reml.fit, level = 1)

par(mfrow = c(1, 2))

plot(ajustados, residuos_norm,
     xlab = "Valores ajustados",
     ylab = "Residuos normalizados",
     main = "Residuos vs ajustados")
abline(h = 0, lty = 2)

qqnorm(residuos_norm, main = "Q-Q plot residuos normalizados")
qqline(residuos_norm)
```

## Conclusiones

- El tratamiento se asocia con una **reducción del peso al nacer**
- La dosis alta presenta mayor reducción que la dosis baja
- El peso también se relaciona con el **sexo** y el **tamaño de camada**
- Existe variabilidad relevante **entre camadas**
- La varianza residual es **heterogénea** entre grupos de tratamiento
- El **Model 3.3** representa mejor la estructura jerárquica de los datos

> Ignorar la agrupación habría ocultado una parte importante de la
> estructura de los datos. El modelo mixto permitió estimar
> simultáneamente los efectos promedio del tratamiento y la
> variabilidad entre y dentro de las camadas.

---

# Anexo 

## Por qué lme() y no lmer()

- `lmer()` no permite varianzas residuales heterogéneas
- Para Model 3.2B y 3.3 es **obligatorio** usar `lme()` de `nlme`
- `lmer()` solo llega hasta Model 3.1 en este ejemplo

## ML vs REML

| Situación | Método |
|-----------|--------|
| Comparar modelos con distintos efectos fijos | ML |
| Estimar modelo final e interpretar parámetros | REML |
| Comparar modelos con mismos efectos fijos | REML |

## Por qué dividir el p-value en H3.1

Cuando se prueba si una varianza es cero, el parámetro está en el
**límite del espacio parametral**. El LRT estándar no aplica
directamente y el p-value se divide por 2.

## Estrategia top-down con decisiones

```{mermaid}
flowchart TD
    A[Model 3.1] --> B{H3.1: ¿Intercepto aleatorio?}
    B -->|Sí p<0.001| C{H3.2-3.4: ¿Varianza heterogénea?}
    C -->|Sí elegir 3.2B| D{H3.5: ¿Interacción?}
    D -->|No p=0.73| E{H3.6: ¿Efecto tratamiento?}
    E -->|Sí p<0.001| F[Model 3.3 Final]
```