---
title: "Modelo para datos en clusters de 2 niveles (Two-level clustered linear mixed model)"
subtitle: "Ejemplo de las crías de rata 🐁💊- West et al., capítulo 3 "
author: "Elena Lazo"
date: "26-junio-2026"
---

```{r setup, include=FALSE}
library(nlme)
library(ggplot2)
library(dplyr)
library(WWGbook)

data(ratpup)

ratpup <- ratpup |>
  mutate(
    litter = factor(litter),
    treatment = factor(treatment, levels = c("Control", "Low", "High")),
    sex = factor(sex, levels = c("Male", "Female")),
    sex1 = if_else(sex == "Female", 1, 0),
    trtgrp = factor(
      if_else(treatment == "Control", "Control", "High_Low"),
      levels = c("Control", "High_Low")))
```

## 🐁Problema de investigación

30 ratas hembra fueron asignadas aleatoriamente a tres grupos:
dosis **alta**, dosis **baja** o **control** de un compuesto químico.

El tratamiento fue asignado a nivel de la **madre**, por lo que todas
las crías de una misma camada comparten el mismo tratamiento.

> **Pregunta central:** ¿Existen diferencias en el peso al nacer de las
> crías entre los grupos de tratamiento, considerando la dependencia entre
> crías de una misma camada y ajustando por sexo y tamaño de camada?

::: {.callout-note collapse="true"}
## 🖊
**30 ratas hembra (las madres)** → asignadas al azar a 3 grupos según la dosis de un compuesto químico que recibieron: alta, baja, o ninguna (control).

**el tratamiento se le da a la madre, no a las crías individualmente** → todas las crías que nacen de una misma madre/camada → reciben automáticamente el mismo tx - porque fue la madre quien lo recibió, no ellas.

**¿Por qué esto importa?**
Esto define la **estructura jerárquica** del estudio:
```
Nivel 2 (camada/madre) → recibe el tratamiento
    └── Nivel 1 (crías) → se mide el peso
```
**¿Por qué se necesita un modelo mixto?**

- El diseño del estudio genera datos anidados (crías dentro de camadas/madres)
- Por diseño, las crías de la misma camada comparten madre, ambiente y tratamiento → no pueden asumirse independientes
- El tratamiento actúa a nivel de camada/madre, pero el outcome se mide a nivel de cría individual
:::

## 🐁Diseño del estudio

```{mermaid}
flowchart TD
    A[30 ratas hembra] --> B[Tratamiento asignado a nivel de madre]
    B --> C[Control\n10 camadas]
    B --> D[Dosis Baja\n10 camadas]
    B --> E[Dosis Alta\n7 camadas]
    C --> F[322 crías - Nivel 1]
    D --> F
    E --> F
```

- **Nivel 2 - camada:** unidad de asignación del tratamiento
- **Nivel 1 - cría:** unidad de medición
- Diseño **desbalanceado:** tamaño de camada varía de 2 a 18 crías

::: {.callout-note collapse="true"}
## 🖊
**Nivel 2 - camada:** La camada es la **unidad de asignación del tratamiento**. 
Cada camada tiene un identificador (`litter`) y pertenece a un grupo de tratamiento.

**Nivel 1 - cría:** La cría es la **unidad de medición**. 
Cada cría tiene su propio peso (`weight`), su sexo, y pertenece a una camada específica.

**Diseño desbalanceado:** el tamaño de las camadas varía de **2 a 18 crías**. No todas las madres tuvieron el mismo número de hijos.
:::

## 🐁Variables

| Variable | Nivel | Tipo | Rol | Codificación |
|----------|-------|------|-----|--------------|
| `weight` | 1 | Continua | Outcome | Gramos |
| `sex` | 1 | Categórica | Covariable | Male = referencia; Female = 1 |
| `pup_id` | 1 | Identificador | Identificación | Una cría |
| `litter` | 2 | Identificador | Agrupación aleatoria | Una madre/camada |
| `treatment` | 2 | Categórica | Predictor principal | Control = referencia |
| `litsize` | 2 | Cuantitativa | Covariable | Número de crías |
| `trtgrp` | 2 | Categórica | Estructura residual | Control vs. High_Low |

```{r descriptivos, echo=FALSE}
ratpup |>
  group_by(treatment) |>
  summarise(
    Camadas = n_distinct(litter),
    Crias = n(),
    Peso_medio = round(mean(weight), 2),
    DE = round(sd(weight), 2)
  ) |>
  knitr::kable(caption = "Resumen por grupo de tratamiento")
```

## 🐁Exploración descriptiva

### Peso según tratamiento y sexo

```{r fig1, echo=FALSE}
ggplot(ratpup, aes(x = treatment, y = weight, fill = sex)) +
  geom_boxplot() +
  labs(title = "Peso al nacer según tratamiento y sexo",
       x = "Tratamiento", y = "Peso (g)") +
  theme_minimal()
```

::: {.callout-note collapse="true"}
## 🖊
**peso por grupo de tratamiento**

La interpretación debe hacerse con cuidado por 2 razones⚠️

- las observaciones corresponden a crías individuales, pero las crías no son completamente independientes: varias pertenecen a la misma camada
- los grupos están desbalanceados, especialmente el grupo `High`, que tiene menos camadas y menos crías que los otros grupos.
:::

### Peso según tamaño de camada

```{r fig2, echo=FALSE}
ggplot(ratpup, aes(x = litsize, y = weight, color = treatment)) +
  geom_point(alpha = 0.5) +
  geom_smooth(method = "lm", se = FALSE) +
  labs(title = "Peso al nacer según tamaño de camada",
       x = "Tamaño de camada", y = "Peso (g)") +
  theme_minimal()
```

::: {.callout-note collapse="true"}
## 🖊
**Relación entre tamaño de camada y peso**

- **Relación decreciente**: a medida que aumenta el tamaño de la camada, el peso de las crías tiende a disminuir → sentido biológico

- Diferencias descriptivas entre grupos de tratamiento. El grupo `Control` tiende a presentar pesos más altos, mientras que los grupos `Low` y `High` muestran pesos menores → el peso también puede depender del sexo de la cría, del tamaño de la camada y de diferencias propias entre camadas.

- La posible diferencia en las pendientes entre grupos sugiere que la asociación entre tamaño de camada y peso podría variar según el tratamiento.
:::

## 🐁Objetivos e hipótesis

**Objetivo general:** Evaluar la asociación entre el tratamiento materno
y el peso al nacer, considerando la agrupación dentro de camadas.

**Objetivos analíticos:**

1. Determinar si existe variabilidad relevante entre camadas
2. Evaluar si la varianza residual difiere entre grupos de tratamiento
3. Evaluar si el efecto del tratamiento varía según el sexo
4. Estimar el efecto ajustado del tratamiento sobre el peso
5. Seleccionar el modelo que mejor represente los datos

## 🐁Estrategia top-down

```{mermaid}
flowchart TD
    A[Modelo cargado] --> B{¿Se necesita el efecto aleatorio?}
    B --> C{¿Qué estructura residual es adecuada?}
    C --> D{¿Se conserva la interacción?}
    D --> E{¿Hay efecto global del tratamiento?}
    E --> F[Modelo final]
```

## 🐁Ajuste y comparación de modelos

### Model 3.1: Modelo inicial
```{r model31, echo=TRUE}
model3.1.fit <- lme(
  weight ~ treatment + sex1 + litsize + treatment:sex1,
  random = ~1 | litter,
  data = ratpup,
  method = "REML")
```

::: {.callout-note collapse="true"}
## 🖊
Este es el **modelo de partida** de la estrategia top-down —
incluye todos los efectos fijos de interés (`treatment`,
`sex1`, `litsize` y la interacción `treatment:sex1`) más
un intercepto aleatorio por camada (`~1 | litter`).

La lógica top-down es empezar con el modelo más complejo
posible y simplificarlo según lo que indiquen las pruebas
:::

### H3.1: ¿Es necesario el intercepto aleatorio?
```{r h31, echo=TRUE}
model3.1a.fit <- gls(
  weight ~ treatment + sex1 + litsize + treatment:sex1,
  data = ratpup,
  method = "REML")
lrt_h31 <- anova(model3.1a.fit, model3.1.fit)
lrt_h31
```

> Como se contrasta un único componente de varianza contra
> cero, West divide por dos el valor p del LRT.
> Resultado: **p < 0.001** → se mantiene el intercepto
> aleatorio.

::: {.callout-note collapse="true"}
## 🖊
**¿Qué se compara?**

```
model3.1a.fit  AIC=506.51  (sin intercepto aleatorio, GLS)
model3.1.fit   AIC=419.10  (con intercepto aleatorio, LME)
LRT = 89.41    p < 0.001
```

Una diferencia de **~87 puntos de AIC** — la mayor mejora
de todo el análisis. El intercepto aleatorio de camada es
**claramente necesario**.

**¿Por qué se divide el p-value entre 2?**

Se está probando si la varianza de camada (σ²_litter) es
igual a cero. Como una varianza no puede ser negativa, está
en el límite del espacio de parámetros válidos — la
distribución del LRT bajo H0 es una mezcla 50/50 entre una
masa puntual en 0 y una chi-cuadrado con 1 grado de
libertad. Dividir entre 2 corrige por esto.

En este caso p<0.001 dividido entre 2 sigue siendo p<0.001
— la corrección no cambia la conclusión, pero siempre debe
aplicarse.

**Decisión:** el intercepto aleatorio de camada se mantiene
en todos los modelos siguientes.
:::

### H3.2: ¿Varianza residual heterogénea por tratamiento?
```{r h32, echo=TRUE}
model3.2a.fit <- lme(
  weight ~ treatment + sex1 + litsize + treatment:sex1,
  random = ~1 | litter,
  data = ratpup,
  method = "REML",
  weights = varIdent(form = ~1 | treatment))
anova(model3.1.fit, model3.2a.fit)
```

::: {.callout-note collapse="true"}
## 🖊
**¿Qué se compara?**

```
model3.1.fit   AIC=419.10  (varianza homogénea)
model3.2a.fit  AIC=381.88  (varianza distinta por tratamiento)
LRT = 41.22    p < 0.001
```

`varIdent(form = ~1 | treatment)` permite estimar una
varianza residual distinta para cada grupo:

```
σ²_Control → su propio valor
σ²_Low     → su propio valor
σ²_High    → su propio valor
```

La mejora de ~37 puntos de AIC confirma que la varianza
residual **no es la misma** en los 3 grupos — el grupo
Control muestra mayor dispersión dentro de las camadas que
los grupos Low y High.

**Decisión:** se retiene la varianza heterogénea. El
siguiente paso evalúa si los grupos Low y High pueden
compartir una misma varianza (H3.3).
:::

### H3.3: ¿Se pueden agrupar High y Low?
```{r h33, echo=TRUE}
model3.2b.fit <- lme(
  weight ~ treatment + sex1 + litsize + treatment:sex1,
  random = ~1 | litter,
  data = ratpup,
  method = "REML",
  weights = varIdent(form = ~1 | trtgrp))
anova(model3.2a.fit, model3.2b.fit)
```

::: {.callout-note collapse="true"}
## 🖊
**¿Qué se compara?**

```
model3.2a.fit  AIC=381.88  (3 varianzas: Control, Low, High)
model3.2b.fit  AIC=381.08  (2 varianzas: Control, High_Low)
LRT = 1.20     p = 0.274
```

`varIdent(form = ~1 | trtgrp)` agrupa Low y High en una
sola varianza compartida (`High_Low`), reduciendo de 3 a
2 parámetros de varianza.

**Resultado: no significativo (p=0.27)**

Las varianzas de High y Low **pueden combinarse** sin
perder ajuste significativo. Además, Model 3.2B tiene
**menor AIC** con 1 parámetro menos — es más parsimonioso.

**Decisión:** se prefiere Model 3.2B (2 varianzas) sobre
Model 3.2A (3 varianzas) por parsimonia.
:::

### H3.4: ¿Model 3.2B mejor que varianza homogénea?
```{r h34, echo=FALSE}
anova(model3.1.fit, model3.2b.fit)
```

::: {.callout-note collapse="true"}
## 🖊
**¿Qué se compara?**

```
model3.1.fit   AIC=419.10  (varianza homogénea)
model3.2b.fit  AIC=381.08  (2 varianzas: Control, High_Low)
LRT = 40.02    p < 0.001
```

Esta prueba confirma que Model 3.2B (con 2 varianzas) es
**significativamente mejor** que el modelo homocedástico
original — aun siendo más simple que Model 3.2A (3
varianzas).

La secuencia H3.2 → H3.3 → H3.4 es la forma correcta de
llegar a la estructura de varianza más parsimoniosa:

```
H3.2: ¿hay heterogeneidad?        → Sí
H3.3: ¿se pueden agrupar Low/High? → Sí
H3.4: ¿la versión agrupada sigue   → Sí
      siendo mejor que homogénea?
```

**Decisión:** Model 3.2B es la estructura de varianza
final — se usa en todos los modelos siguientes.
:::

### H3.5: ¿Es significativa la interacción tratamiento × sexo?
```{r h35, echo=TRUE}
anova(model3.2b.fit)
```

> No se encontró evidencia de que la diferencia de peso
> entre los tratamientos cambie según el sexo de la cría
> (**p = 0.73**).

::: {.callout-note collapse="true"}
## 🖊
**Leyendo la tabla de `anova()`**

```
(Intercept)    F=9027.74  p<0.001  ***
treatment      F=4.241    p=0.027  *
sex1           F=61.568   p<0.001  ***
litsize        F=49.577   p<0.001  ***
treatment:sex1 F=0.317    p=0.729  (no significativo)
```

La interacción `treatment:sex1` tiene F=0.317 y p=0.73 —
**muy lejos de ser significativa**. Esto significa que el
efecto del tratamiento sobre el peso es **el mismo para
machos y hembras** — no hay evidencia de que difiera por
sexo.

Nótese que `treatment`, `sex1` y `litsize` **sí son
significativos** como efectos principales — se mantienen
en el modelo final.

**Decisión:** se elimina la interacción `treatment:sex1`
→ el modelo final tiene solo efectos principales.
:::

### H3.6: ¿Efecto global del tratamiento?
```{r h36, echo=TRUE}
model3.3a.ml.fit <- lme(weight ~ sex1 + litsize,
  random = ~1 | litter,
  data = ratpup,
  method = "ML",
  weights = varIdent(form = ~1 | trtgrp))

model3.3.ml.fit <- lme(weight ~ treatment + sex1 + litsize,
  random = ~1 | litter,
  data = ratpup,
  method = "ML",
  weights = varIdent(form = ~1 | trtgrp))

anova(model3.3a.ml.fit, model3.3.ml.fit)
```

> **p < 0.001** → el tratamiento tiene efecto global
> significativo.

::: {.callout-note collapse="true"}
## 🖊
**¿Qué se compara?**

```
model3.3a.ml.fit  AIC=368.37  (sin treatment)
model3.3.ml.fit   AIC=353.77  (con treatment)
LRT = 18.60       p < 0.001
```

Esta es la hipótesis más importante del estudio —
responde la **pregunta de investigación principal**: ¿el
compuesto químico administrado a las madres afecta el
peso al nacer de las crías?

**¿Por qué ML y no REML aquí?**

Porque se están comparando modelos con **distintos efectos
fijos** (uno con `treatment` y otro sin él). REML no es
válido para comparar modelos con distintas estructuras de
efectos fijos — solo ML permite esta comparación.

**Resultado:** p<0.001 — el tratamiento tiene un efecto
global significativo sobre el peso al nacer.

**Nota importante:** estos modelos ML solo se usan para
la prueba de hipótesis. Para interpretar los coeficientes
finales se usa REML (Model 3.3 a continuación).
:::

### Resumen de comparación de modelos
| Comparación | Componente evaluado | Resultado | Decisión |
|-------------|---------------------|-----------|----------|
| 3.1 vs 3.1A | Intercepto aleatorio | p < 0.001 | Mantener |
| 3.1 vs 3.2A | Varianza heterogénea | p < 0.001 | Heterogénea |
| 3.2A vs 3.2B | Agrupar High/Low | p = 0.27 | Elegir 3.2B |
| 3.1 vs 3.2B | Confirmar 3.2B | p < 0.001 | Elegir 3.2B |
| anova(3.2B) | Interacción trat×sexo | p = 0.73 | Eliminar |
| 3.3A vs 3.3 (ML) | Efecto tratamiento | p < 0.001 | Mantener |

::: {.callout-note collapse="true"}
## 🖊
**Resumen de la estrategia top-down**

Esta tabla resume el camino seguido durante la estrategia top-down para llegar al modelo final. Cada fila corresponde a una hipótesis o comparación de modelos evaluada durante el análisis.

| Comparación                              | Hipótesis | Qué se evaluó                                                                 | Conclusión                                                         |
| ---------------------------------------- | --------- | ----------------------------------------------------------------------------- | ------------------------------------------------------------------ |
| `model3.1.fit` vs. `model3.1a.fit`       | H3.1      | Modelo con versus sin intercepto aleatorio para `litter`                      | Las camadas difieren entre sí; se mantiene el intercepto aleatorio |
| `model3.1.fit` vs. `model3.2a.fit`       | H3.2      | Varianza residual homogénea versus tres varianzas residuales por `treatment`  | La varianza residual difiere entre grupos de tratamiento           |
| `model3.2a.fit` vs. `model3.2b.fit`      | H3.3      | Tres varianzas residuales versus dos varianzas agrupando `Low` y `High`       | La estructura puede simplificarse a `Control` versus `High_Low`    |
| `model3.1.fit` vs. `model3.2b.fit`       | H3.4      | Varianza residual homogénea versus varianza residual heterogénea simplificada | Se confirma que `model3.2b.fit` mejora el ajuste                   |
| `anova(model3.2b.fit)`                   | H3.5      | Interacción `treatment × sex1`                                                | La interacción no aporta evidencia suficiente; se elimina          |
| `model3.3a.ml.fit` vs. `model3.3.ml.fit` | H3.6      | Modelo sin `treatment` versus modelo con `treatment`                          | El tratamiento tiene un efecto global significativo y se mantiene  |

El resultado de esta secuencia es el **Model 3.3**, que conserva los componentes necesarios y elimina los términos que no aportan evidencia suficiente.

La especificación final del modelo queda definida como:

```r
weight ~ treatment + sex1 + litsize
```

con intercepto aleatorio para camada:

```r
random = ~ 1 | litter
```

y con varianza residual heterogénea simplificada:

```r
weights = varIdent(form = ~ 1 | trtgrp)
```

En conjunto, el modelo final puede resumirse así:

| Componente                         | Decisión final | Justificación                                                      |
| ---------------------------------- | -------------- | ------------------------------------------------------------------ |
| `treatment`                        | Se mantiene    | Es el predictor principal y tiene efecto global significativo      |
| `sex1`                             | Se mantiene    | El sexo se asocia con el peso de la cría                           |
| `litsize`                          | Se mantiene    | El tamaño de camada se asocia con el peso                          |
| `treatment × sex1`                 | Se elimina     | No hay evidencia de que el efecto del tratamiento dependa del sexo |
| Intercepto aleatorio para `litter` | Se mantiene    | Existe variabilidad relevante entre camadas                        |
| Varianza residual heterogénea      | Se mantiene    | La dispersión residual difiere entre `Control` y `High_Low`        |

Esta tabla permite ver el patrón general de la estrategia top-down. El análisis comienza con un modelo relativamente completo y luego toma decisiones sucesivas: algunas decisiones agregan complejidad necesaria, como el intercepto aleatorio y la varianza residual heterogénea; otras eliminan complejidad innecesaria, como la interacción entre tratamiento y sexo.

En síntesis, esta sección explica por qué se llega al modelo final. Antes de interpretar los coeficientes, queda claro que el modelo seleccionado respeta la estructura jerárquica de los datos, ajusta por covariables relevantes y mantiene una estructura de varianza residual adecuada.
:::

## 🐁Modelo final

```{r modelo_final, echo=TRUE}
model3.3.reml.fit <- lme(
  weight ~ treatment + sex1 + litsize,
  random = ~1 | litter,
  data = ratpup,
  method = "REML",
  weights = varIdent(form = ~1 | trtgrp))
summary(model3.3.reml.fit)
intervals(model3.3.reml.fit)
```

::: {.callout-note collapse="true"}
## 🖊
Este es **el modelo final** — Model 3.3 ajustado con **REML** (para tener estimaciones insesgadas de la varianza, ahora que ya no estamos comparando estructuras de efectos fijos). Vamos por partes:

**1. Random effects (efectos aleatorios)**

```
Formula: ~1 | litter
        (Intercept)  Residual
StdDev:   0.3146374 0.5144324
```

- **0.3146** — desviación estándar entre camadas (cuánto varía el "nivel promedio" de peso de una camada a otra)
- **0.5144** — desviación estándar residual (variabilidad de cada cría alrededor del promedio de su camada)

Esto confirma que **las camadas sí difieren entre sí** (consistente con H3.1).

**2. Variance function (estructura de varianza heterogénea)**

```
 Control  High_Low 
1.0000000 0.5889108
```

Esto es lo que decidimos en H3.3/H3.4. Estos valores son **razones de desviaciones estándar** (no de varianzas directamente), con Control como referencia (=1).

La **SD** de High_Low es 0.589 veces la de Control. Para obtener la razón de **varianzas**, hay que elevar al cuadrado: 0.589² ≈ 0.347 — es decir, la varianza residual de las crías en grupos tratados (Low/High) es aproximadamente **0.347 veces** la del grupo Control (alrededor de un tercio menor).

**3. Fixed effects — lo más importante para interpretar**

```
                  Value  Std.Error  DF   t-value p-value
(Intercept)    8.327633 ...
treatmentLow  -0.433663 ...  p=0.0091
treatmentHigh -0.862268 ...  p=0.0001
sex1          -0.343431 ...  p<0.0001
litsize       -0.130681 ...  p<0.0001
```

**Interpretación de cada coeficiente:**

- **`(Intercept) = 8.33`** — el peso esperado de una cría del grupo **Control**, **sexo Male** (sex1=0, referencia), con `litsize = 0` (valor teórico, no real)

- **`treatmentLow = -0.43`** — las crías del grupo **Low** pesan en promedio **0.43 g menos** que las del Control (ajustando por sexo y tamaño de camada)

- **`treatmentHigh = -0.86`** — las crías del grupo **High** pesan en promedio **0.86 g menos** que Control — el efecto es aproximadamente **el doble** que en Low. Esto sugiere un patrón **dosis-respuesta**: a mayor dosis, mayor reducción de peso

- **`sex1 = -0.34`** — recuerda que `sex1=1` es Female, `sex1=0` es Male. Entonces las **hembras pesan 0.34 g menos** que los machos, ajustando por todo lo demás

- **`litsize = -0.13`** — por cada cría adicional en la camada, el peso esperado de la cría **disminuye 0.13 g** — confirma lo que viste en el gráfico exploratorio

**Todos los p-values son significativos** (< 0.01), lo que respalda mantener estos 4 efectos fijos.

**4. Correlation (entre estimadores de los coeficientes)**

Esta tabla muestra la **correlación entre las estimaciones de los coeficientes** del modelo — es decir, cómo se mueven conjuntamente las incertidumbres al estimar cada parámetro. No es una prueba formal de colinealidad entre las variables predictoras en sí, sino una propiedad de cómo el modelo estimó conjuntamente esos parámetros. Por ejemplo, ves correlaciones notables entre `treatment` y `litsize` (-0.61, -0.91), lo cual tiene sentido porque el tamaño de camada difiere algo entre grupos de tratamiento — pero esto describe la estimación, no constituye un diagnóstico de colinealidad por sí solo.

**5. `intervals()` — Intervalos de confianza al 95%**

```
treatmentLow  -0.7486  -0.4337  -0.1187
treatmentHigh -1.2407  -0.8623  -0.4838
sex1          -0.4262  -0.3434  -0.2607
litsize       -0.1691  -0.1307  -0.0923
```

Esto te da el **rango plausible** de cada efecto. Por ejemplo, para `treatmentHigh`: el efecto real está probablemente entre **-1.24 g y -0.48 g** — siempre negativo, lo que refuerza la significancia.

> Ajustando por sexo y tamaño de camada, las crías expuestas a dosis **alta** pesan en promedio **0.86 g menos** y las de dosis **baja** **0.43 g menos** que el grupo control — sugiriendo un efecto dosis-respuesta. Además, las hembras pesan menos que los machos, y a mayor tamaño de camada, menor peso por cría. Las camadas tratadas (Low/High) muestran menor variabilidad residual que el grupo control (varianza ≈ 0.35 veces la de Control).
:::

## 🐁Interpretación de efectos fijos

```{r tabla_efectos, echo=FALSE}
coefs <- intervals(model3.3.reml.fit)$fixed
tabla <- data.frame(
  Efecto = rownames(coefs),
  Estimacion = round(coefs[, "est."], 3),
  IC_inferior = round(coefs[, "lower"], 3),
  IC_superior = round(coefs[, "upper"], 3))
knitr::kable(tabla, caption = "Efectos fijos - Model 3.3 (REML)")
```

::: {.callout-note collapse="true"}
## 🖊
**Para cada efecto fijo tienes:**
- **Estimación** — el valor del coeficiente (cuánto cambia el peso)
- **IC_inferior / IC_superior** — el rango del 95% de confianza

**Lectura rápida de cada fila:**

| Efecto | Estimación | IC 95% | Interpretación |
|---|---|---|---|
| (Intercept) | 8.328 | [7.79, 8.87] | Peso esperado: Control, Male, litsize=0 |
| treatmentLow | -0.434 | [-0.75, -0.12] | Low pesa 0.43g menos que Control |
| treatmentHigh | -0.862 | [-1.24, -0.48] | High pesa 0.86g menos que Control |
| sex1 | -0.343 | [-0.43, -0.26] | Females pesan 0.34g menos que Males |
| litsize | -0.131 | [-0.17, -0.09] | Cada cría adicional en camada → -0.13g |

**Lo más importante de esta tabla — ningún intervalo cruza el cero**

Esto es clave: para que un efecto sea "no significativo", su intervalo de confianza tendría que incluir el 0 (es decir, el efecto "podría ser cero"). Aquí **todos los intervalos son completamente negativos** (ni el límite superior llega a 0), lo que confirma visualmente — sin necesidad de mirar p-values — que **los 4 efectos son estadísticamente significativos** y en la misma dirección (reducen el peso).

**Esta tabla es ideal porque:**
- Permite comparar magnitudes de un vistazo: ves inmediatamente que `treatmentHigh` (-0.86) tiene casi el doble de magnitud que `treatmentLow` (-0.43), apoyando la idea de dosis-respuesta
- No requiere explicar qué es AIC, BIC, logLik, etc. — solo "¿cuánto cambia el peso y estoy seguro de la dirección del efecto?"
:::

## 🐁Componentes de varianza e ICC

```{r icc, echo=TRUE}
vc <- VarCorr(model3.3.reml.fit)

var_litter <- as.numeric(vc["(Intercept)", "Variance"])
var_res_control <- as.numeric(vc["Residual", "Variance"])

sd_ratio <- coef(
  model3.3.reml.fit$modelStruct$varStruct,
  unconstrained = FALSE)

var_res_high_low <- var_res_control * unname(sd_ratio)^2

icc_control  <- var_litter / (var_litter + var_res_control)
icc_high_low <- var_litter / (var_litter + var_res_high_low)

cat("Varianza entre camadas:     ", round(var_litter, 4), "\n")
cat("Varianza residual Control:  ", round(var_res_control, 4), "\n")
cat("Varianza residual High/Low: ", round(var_res_high_low, 4), "\n")
cat("ICC Control:                ", round(icc_control, 4), "\n")
cat("ICC High/Low:               ", round(icc_high_low, 4), "\n")
```

::: {.callout-note collapse="true"}
## 🖊
**Coeficiente de correlación intraclase: ICC**

Esta sección calcula el **coeficiente de correlación intraclase** o **ICC**. El ICC permite cuantificar qué proporción de la variabilidad total del peso se debe a diferencias entre camadas.

En este modelo, el cálculo del ICC debe considerar que la varianza residual no es igual para todos los grupos. Por eso se calcula un ICC para el grupo `Control` y otro para los grupos tratados agrupados como `High_Low`.

**Componentes de varianza**

A partir del modelo final se obtienen los siguientes componentes:

| Componente                      | Valor aproximado | Interpretación                                          |
| ------------------------------- | ---------------: | ------------------------------------------------------- |
| Varianza entre camadas          |           0.0990 | Variabilidad atribuible a diferencias entre `litter`    |
| Varianza residual en `Control`  |           0.2646 | Variabilidad residual individual en el grupo control    |
| Varianza residual en `High_Low` |           0.0918 | Variabilidad residual individual en los grupos tratados |

La varianza entre camadas proviene de la desviación estándar del intercepto aleatorio:

$$
0.3146^2 \approx 0.099
$$

La varianza residual del grupo `Control` proviene de la desviación estándar residual base:

$$
0.5144^2 \approx 0.2646
$$

La varianza residual de `High_Low` se obtiene multiplicando la varianza residual de `Control` por la razón de varianzas derivada de `varIdent()`:

$$
0.2646 \times 0.5889^2 \approx 0.0918
$$

**Fórmula del ICC**

El ICC se calcula como:

$$
ICC = \frac{\text{Varianza entre camadas}}{\text{Varianza entre camadas} + \text{Varianza residual}}
$$

Este coeficiente indica qué proporción de la variabilidad total del peso se explica por diferencias entre camadas.

**ICC en el grupo Control**

Para el grupo `Control`, el ICC es:

$$
ICC_{Control} = \frac{0.099}{0.099 + 0.2646} = 0.2722
$$

Esto significa que, en el grupo `Control`, aproximadamente el **27% de la variabilidad** en el peso de las crías se debe a diferencias entre camadas. El resto corresponde a variabilidad entre crías dentro de las camadas.

**ICC en los grupos High/Low**

Para los grupos tratados agrupados como `High_Low`, el ICC es:

$$
ICC_{High/Low} = \frac{0.099}{0.099 + 0.0918} = 0.5189
$$

Esto significa que, en los grupos tratados, aproximadamente el **52% de la variabilidad** en el peso se debe a diferencias entre camadas.

**Interpretación**

El ICC es mayor en `High_Low` que en `Control` porque la varianza entre camadas se mantiene igual, pero la varianza residual es menor en los grupos tratados. Al disminuir la variabilidad residual dentro de camada, aumenta la proporción de la variabilidad total atribuible a diferencias entre camadas.

En términos prácticos, estos valores indican que la agrupación por camada es relevante. Un ICC de aproximadamente 0.27 en `Control` y 0.52 en `High_Low` muestra que una parte importante de la variabilidad del peso se explica por diferencias entre camadas. Por lo tanto, tratar a todas las crías como observaciones independientes habría ignorado una fuente importante de dependencia.

Estos resultados también refuerzan la decisión de usar una estructura de varianza residual heterogénea. El ICC no es único para todo el estudio, porque la varianza residual cambia entre `Control` y `High_Low`.

En síntesis, el ICC confirma que el modelo mixto era necesario. Las crías de una misma camada tienden a parecerse entre sí, y esa dependencia debe ser considerada mediante un intercepto aleatorio para `litter`.

:::

## 🐁Predicciones

```{r predicciones, echo=FALSE}
ratpup$pred_marginal    <- predict(model3.3.reml.fit, level = 0)
ratpup$pred_condicional <- predict(model3.3.reml.fit, level = 1)

ggplot(ratpup, aes(x = pred_marginal, y = pred_condicional,
                   color = treatment)) +
  geom_point(alpha = 0.5) +
  geom_abline(slope = 1, intercept = 0, linetype = "dashed") +
  labs(title = "Predicciones marginales vs. condicionales",
       x = "Predicción marginal",
       y = "Predicción condicional") +
  theme_minimal()
```

::: {.callout-note collapse="true"}
## 🖊
**Predicciones marginales y condicionales**

Esta sección compara dos tipos de predicción que puede producir un modelo mixto: la **predicción marginal** y la **predicción condicional**. La diferencia entre ambas está en si se usan solo los efectos fijos o si también se incorporan los efectos aleatorios de cada camada.

**Predicción marginal**

La predicción marginal usa únicamente los **efectos fijos** del modelo:

```text
peso predicho = efectos fijos
```

En este caso, la predicción se basa en los coeficientes de `treatment`, `sex1` y `litsize`, pero asume que el efecto aleatorio de la camada es igual a cero.

Conceptualmente, esta predicción responde la pregunta:

> ¿Cuál sería el peso esperado para una cría promedio, perteneciente a una camada típica, con estas características?

Por eso, la predicción marginal representa una estimación promedio poblacional. Es útil cuando interesa interpretar el efecto general del tratamiento, independientemente de una camada específica.

**Predicción condicional**

La predicción condicional usa los **efectos fijos** más el **efecto aleatorio estimado para cada camada**:

```text
peso predicho = efectos fijos + efecto aleatorio de la camada
```

En este caso, la predicción incorpora información específica de cada `litter`. Por eso, permite que una camada tenga un nivel esperado de peso más alto o más bajo que el promedio general.

Conceptualmente, esta predicción responde la pregunta:

> ¿Cuál sería el peso esperado para una cría de esta camada específica?

La predicción condicional es útil cuando interesa predecir dentro de camadas ya observadas en el estudio.

**Interpretación del gráfico**

El gráfico compara las predicciones marginales con las predicciones condicionales. La línea diagonal representa el punto en el cual ambas predicciones serían iguales.

| Posición del punto      | Interpretación                                                                                   |
| ----------------------- | ------------------------------------------------------------------------------------------------ |
| Sobre la línea diagonal | La camada tiene un efecto aleatorio cercano a cero                                               |
| Por encima de la línea  | La predicción condicional es mayor que la marginal; la camada tiene un efecto aleatorio positivo |
| Por debajo de la línea  | La predicción condicional es menor que la marginal; la camada tiene un efecto aleatorio negativo |

Si el gráfico fue construido resumiendo las predicciones por `litter`, entonces cada punto representa una camada. En ese caso, el gráfico muestra cómo cambia la predicción cuando se incorpora el efecto aleatorio específico de cada camada.

Si una camada aparece por encima de la línea, significa que esa camada tiende a tener pesos mayores que los esperados solo por los efectos fijos. Si aparece por debajo, significa que esa camada tiende a tener pesos menores que los esperados por el promedio poblacional.

**Qué muestra el gráfico**

Los puntos se distribuyen alrededor de la diagonal, lo cual es esperable. Esto indica que las predicciones marginales y condicionales están relacionadas, pero no son idénticas.

La diferencia entre ambas predicciones refleja la contribución del intercepto aleatorio de `litter`. En otras palabras, el gráfico muestra que algunas camadas tienen un nivel promedio de peso mayor o menor que el esperado por los efectos fijos solamente.

Esto es consistente con el ICC y con la decisión tomada en H3.1: existe variabilidad relevante entre camadas, por lo que era necesario incluir un intercepto aleatorio para `litter`.

**Importancia conceptual**

Este gráfico ayuda a distinguir dos niveles de interpretación del modelo mixto:

| Tipo de predicción | Usa                                          | Pregunta que responde                                                          |
| ------------------ | -------------------------------------------- | ------------------------------------------------------------------------------ |
| Marginal           | Solo efectos fijos                           | ¿Cuál es el peso esperado promedio según tratamiento, sexo y tamaño de camada? |
| Condicional        | Efectos fijos + efecto aleatorio de `litter` | ¿Cuál es el peso esperado para una camada específica?                          |

Para la pregunta principal del estudio, la predicción marginal es la más relevante, porque resume el efecto promedio del tratamiento en la población. En cambio, la predicción condicional es útil para entender o predecir el comportamiento de camadas particulares observadas en los datos.

En síntesis, el gráfico muestra que el modelo mixto produce predicciones a dos niveles: una predicción promedio poblacional y una predicción ajustada a cada camada. La diferencia entre ambas confirma que la camada aporta información relevante al modelo.
:::

## 🐁Diagnósticos

```{r diagnosticos, echo=FALSE}
residuos_norm <- residuals(model3.3.reml.fit, type = "normalized")
ajustados     <- fitted(model3.3.reml.fit, level = 1)

par(mfrow = c(1, 2))

plot(ajustados, residuos_norm,
     xlab = "Valores ajustados",
     ylab = "Residuos normalizados",
     main = "Residuos vs ajustados")
abline(h = 0, lty = 2)

qqnorm(residuos_norm, main = "Q-Q plot residuos normalizados")
qqline(residuos_norm)
```

::: {.callout-note collapse="true"}
## 🖊
**Diagnóstico del modelo final**

Esta sección evalúa qué tan bien el modelo final cumple sus supuestos. En particular, se revisan los residuos para identificar posibles patrones sistemáticos, heterocedasticidad, desviaciones de normalidad u observaciones atípicas.

**Residuos versus valores ajustados**

El gráfico de residuos versus valores ajustados permite evaluar si los residuos se distribuyen de manera aproximadamente aleatoria alrededor de cero.

| Qué se espera                            | Qué indicaría un problema            |
| ---------------------------------------- | ------------------------------------ |
| Nube de puntos alrededor de 0            | Patrón sistemático                   |
| Dispersión relativamente constante       | Forma de embudo                      |
| Ausencia de valores extremos importantes | Observaciones atípicas o influyentes |

En este caso, la mayoría de los residuos se distribuye razonablemente alrededor de la línea horizontal en cero. Sin embargo, se observa un punto muy extremo en la parte inferior derecha del gráfico, con un residuo cercano a `-6`.

Este punto corresponde a una observación cuyo peso observado está muy por debajo de lo que el modelo predice. West identifica esta observación como **PUP ID 66**, por lo que puede considerarse una observación atípica relevante dentro del análisis.

**Q-Q plot de los residuos**

El Q-Q plot permite evaluar si los residuos siguen aproximadamente una distribución normal. Si el supuesto de normalidad se cumple bien, los puntos deberían seguir de cerca la línea diagonal.

En este gráfico, la parte central de los residuos sigue razonablemente bien la línea. Sin embargo, se observan desviaciones en las colas, especialmente en la cola inferior izquierda. Esto indica que existen algunos residuos negativos más extremos de lo esperado bajo normalidad perfecta.

| Zona del Q-Q plot                | Interpretación                                        |
| -------------------------------- | ----------------------------------------------------- |
| Parte central cercana a la línea | Normalidad razonable para la mayoría de observaciones |
| Desviación en las colas          | Presencia de valores extremos                         |
| Cola inferior desviada           | Residuos negativos más extremos de lo esperado        |

**Interpretación conjunta**

Los dos gráficos apuntan al mismo aspecto: el modelo ajusta razonablemente bien a la mayoría de las observaciones, pero existe al menos una observación atípica importante, asociada a un residuo negativo extremo.

Esto no invalida automáticamente el modelo, pero sí debe mencionarse como una limitación del ajuste. La presencia de este punto sugiere que algunas crías tienen pesos considerablemente menores que los esperados por el modelo, incluso después de ajustar por tratamiento, sexo, tamaño de camada y efecto aleatorio de camada.

Además, la desviación en las colas del Q-Q plot sugiere que el supuesto de normalidad de los residuos no se cumple perfectamente. Según West, estas desviaciones se concentran especialmente en el grupo `Control`.

**Conclusión diagnóstica**

En general, los diagnósticos sugieren que el modelo final es razonable, pero no perfecto. La mayoría de los residuos no muestra un patrón sistemático fuerte, lo que apoya el uso del modelo. Sin embargo, se observa una posible observación atípica importante, identificada como **PUP ID 66**, y cierta desviación de la normalidad en las colas.

Por lo tanto, las conclusiones principales del modelo pueden mantenerse, pero deben interpretarse reconociendo esta limitación diagnóstica.

Una forma breve de resumirlo para la presentación sería:

> Los diagnósticos muestran un ajuste global razonable, aunque se identifica una observación atípica importante, correspondiente al PUP ID 66, y cierta desviación de normalidad en las colas. Esto no invalida el modelo, pero debe considerarse como una limitación del ajuste.
:::

## 🐁Conclusiones

- El tratamiento se asocia con una **reducción del peso al nacer**
- La dosis alta presenta mayor reducción que la dosis baja
- El peso también se relaciona con el **sexo** y el **tamaño de camada**
- Existe variabilidad relevante **entre camadas**
- La varianza residual es **heterogénea** entre grupos de tratamiento
- El **Model 3.3** representa mejor la estructura jerárquica de los datos

> Ignorar la agrupación habría ocultado una parte importante de la
> estructura de los datos. El modelo mixto permitió estimar
> simultáneamente los efectos promedio del tratamiento y la
> variabilidad entre y dentro de las camadas.

::: {.callout-note collapse="true"}
## 🖊
**Conclusiones**

El análisis permitió responder la pregunta inicial: si el tratamiento recibido por la madre se asocia con el peso de sus crías, considerando la dependencia entre crías de una misma camada y ajustando por sexo y tamaño de camada.

A partir del modelo final, se concluye que el tratamiento se asocia con una reducción del peso de las crías. En comparación con el grupo `Control`, las crías del grupo `Low` pesan en promedio aproximadamente **0.43 unidades menos**, mientras que las crías del grupo `High` pesan aproximadamente **0.86 unidades menos**, después de ajustar por sexo y tamaño de camada.

Este patrón sugiere una posible relación dosis-respuesta: la reducción estimada del peso es mayor en el grupo `High` que en el grupo `Low`.

Además del tratamiento, otras covariables también fueron relevantes. Las hembras presentaron menor peso promedio que los machos, y el tamaño de camada se asoció negativamente con el peso: a mayor número de crías en la camada, menor peso esperado por cría.

| Hallazgo                                  | Evidencia en el modelo                          | Interpretación                                           |                                                               |
| ----------------------------------------- | ----------------------------------------------- | -------------------------------------------------------- | ------------------------------------------------------------- |
| El tratamiento reduce el peso             | `treatmentLow = -0.43`, `treatmentHigh = -0.86` | Las crías tratadas pesan menos que las del grupo control |                                                               |
| Mayor efecto en `High` que en `Low`       | `-0.86` vs. `-0.43`                             | Patrón compatible con dosis-respuesta                    |                                                               |
| El sexo se asocia con el peso             | `sex1 = -0.34`                                  | Las hembras pesan menos que los machos                   |                                                               |
| El tamaño de camada se asocia con el peso | `litsize = -0.13`                               | Camadas más grandes tienden a tener crías más livianas   |                                                               |
| Hay variabilidad entre camadas            | Intercepto aleatorio e ICC                      | Las crías de una misma camada no son independientes      |                                                               |
| La varianza residual no es homogénea      | `varIdent(form = ~ 1                            | trtgrp)`                                                 | La variabilidad residual difiere entre `Control` y `High_Low` |

El análisis también mostró que la estructura jerárquica de los datos era importante. El intercepto aleatorio para `litter` fue necesario, lo que indica que las camadas difieren entre sí en su nivel promedio de peso. Esto fue reforzado por el ICC, que mostró que una proporción importante de la variabilidad total se debe a diferencias entre camadas.

Además, la varianza residual no fue igual entre todos los grupos. El modelo final permitió una estructura de varianza heterogénea, diferenciando entre `Control` y `High_Low`. Esto indica que el tratamiento no solo se asocia con diferencias en el peso promedio, sino también con diferencias en la forma en que se distribuye la variabilidad residual.

En conjunto, la estrategia top-down permitió seleccionar un modelo que conserva los componentes necesarios y elimina los términos que no aportan evidencia suficiente. El modelo final, **Model 3.3**, incluye `treatment`, `sex1` y `litsize` como efectos fijos, un intercepto aleatorio para `litter` y una estructura de varianza residual heterogénea.

> Ignorar la agrupación por camada habría ocultado una parte importante de la estructura de los datos. El modelo mixto permitió estimar el efecto promedio del tratamiento sobre el peso de las crías, pero también reconocer que las crías de una misma camada se parecen entre sí y que la variabilidad residual difiere entre grupos de tratamiento.

En síntesis, el análisis muestra que el tratamiento se asocia con menor peso de las crías, especialmente en el grupo de dosis alta, y que esta conclusión debe interpretarse considerando la estructura agrupada de los datos.
:::
---

