---
title: "Modelo longitudinal con observaciones agrupadas (Longitudinal Grouped Data)"
subtitle: "The ARMD Trial👁️ - Galecki & Burzykowski, Cap. 2 (p. 11-22)"
author: "Elena Lazo"
date: today
---

```{r setup, include=FALSE}
library(nlmeU)
library(dplyr)
library(ggplot2)

data(armd.wide, package = "nlmeU")
data(armd0,     package = "nlmeU")
data(armd,      package = "nlmeU")
```

## 👁Objetivo del ARMD Trial

El **Age-Related Macular Degeneration (ARMD) Trial** es un
ensayo clínico aleatorizado que evalúa el efecto de un
tratamiento sobre la **agudeza visual** en pacientes con
degeneración macular relacionada con la edad.

> **Objetivo de este capítulo:** Galecki usa el ARMD Trial
> para mostrar cómo preparar correctamente datos longitudinales
> para modelos mixtos — pasando de formato ancho a formato
> largo y conservando la medición basal como covariable.

## 👁Diseño longitudinal

- **240 pacientes** asignados aleatoriamente a tratamiento
  activo o placebo
- Agudeza visual medida al **baseline (semana 0)** y a las
  semanas **4, 12, 24 y 52**
- El outcome longitudinal es la agudeza visual
  **post-baseline**
- La medición basal (`visual0`) se conserva como
  **covariable fija en el tiempo**

```{mermaid}
flowchart LR
    A[Semana 0\nBaseline] --> B[Semana 4]
    B --> C[Semana 12]
    C --> D[Semana 24]
    D --> E[Semana 52]
    A -->|visual0 como covariable| F[Modelo mixto]
    B --> F
    C --> F
    D --> F
    E --> F
```

## 👁Formato wide procesado: armd.wide

```{r armd_wide}
dim(armd.wide)
names(armd.wide)
head(armd.wide)
```

## 👁Estructura del formato wide

```{r str_wide}
str(armd.wide)
```

| Variable | Tipo | Descripción |
|----------|------|-------------|
| `subject` | Identificador | Paciente |
| `treat.f` | Factor | Tratamiento (Active/Placebo) |
| `visual0` | Continua | Agudeza visual baseline |
| `visual4` | Continua | Agudeza visual semana 4 |
| `visual12` | Continua | Agudeza visual semana 12 |
| `visual24` | Continua | Agudeza visual semana 24 |
| `visual52` | Continua | Agudeza visual semana 52 |
| `miss.pat` | Factor | Patrón de datos faltantes |
| `lesion` | Continua | Tamaño de lesión baseline |
| `line0` | Continua | Líneas de visión baseline |

## 👁Patrones de datos faltantes

```{r miss_pat}
table(armd.wide$miss.pat)
```

## 👁Formato long completo: armd0

```{r armd0}
dim(armd0)
str(armd0)
head(armd0, 10)
```

> `armd0` incluye la fila de baseline como observación
> longitudinal — útil para exploración.

## 👁Formato long para análisis: armd

```{r armd_long}
dim(armd)
str(armd)
head(armd, 10)
```

> `armd` **excluye las filas de baseline** como respuesta
> longitudinal, pero conserva `visual0` como covariable
> fija en el tiempo. Este es el data frame principal
> para ajustar modelos mixtos.

## 👁Tabla de objetos

| Objeto | Formato | Filas | Baseline como fila | Uso |
|--------|---------|-------|-------------------|-----|
| `armd.wide` | Wide | 240 | Sí | Datos procesados en formato ancho |
| `armd0` | Long | 1107 | Sí | Exploración longitudinal completa |
| `armd` | Long | 867 | No | **Data frame principal para análisis** |

## 👁Variables time-fixed y time-varying

```{r variables}
# Variables fijas en el tiempo (nivel paciente)
armd |>
  select(subject, treat.f, visual0, miss.pat) |>
  distinct() |>
  head()

# Variables que cambian en el tiempo (nivel medición)
armd |>
  select(subject, time, time.f, tp, visual) |>
  head(10)
```

| Variable | Nivel | Tipo | Descripción |
|----------|-------|------|-------------|
| `visual` | 1 | Continua | **Outcome** — agudeza visual post-baseline |
| `time` | 1 | Continua | Semana (4, 12, 24, 52) |
| `time.f` | 1 | Factor | Semana como factor ordenado |
| `tp` | 1 | Continua | Posición de la visita |
| `visual0` | 2 | Continua | Agudeza visual baseline |
| `treat.f` | 2 | Factor | Tratamiento |
| `miss.pat` | 2 | Factor | Patrón de faltantes |
| `subject` | 2 | Identificador | Paciente |

## 👁Tiempo: time, time.f y tp

```{r tiempo}
table(armd$time)
table(armd$time.f)
summary(armd$tp)
```

> - `time` — semana como número continuo
> - `time.f` — semana como factor ordenado
> - `tp` — posición numérica de la visita
> - Los contrastes polinómicos se asignan a `time.f`
>   mediante `contr.poly()`

## 👁Contrastes polinómicos para time.f

Galecki asigna contrastes polinómicos ortogonales a `time.f`
para que el tiempo como factor pueda representar tendencias
lineales, cuadráticas y de orden superior entre las visitas
post-baseline.

```{r contrastes}
contrasts(armd$time.f)
```

> Estos contrastes no cambian los datos observados —
> modifican la forma en que R codifica el factor `time.f`
> cuando se usa en modelos posteriores.

## 👁Exploración descriptiva

```{r fig1, echo=FALSE}
ggplot(armd,
       aes(x = time, y = visual,
           group = subject,
           color = treat.f)) +
  geom_line(alpha = 0.25) +
  geom_point(alpha = 0.4, size = 0.8) +
  scale_color_manual(values = c("#8e44ad", "#2C5F2D")) +
  labs(title = "Trayectorias de agudeza visual post-baseline",
       x = "Semana", y = "Agudeza visual",
       color = "Tratamiento") +
  theme_minimal()
```

```{r fig2, echo=FALSE}
armd |>
  group_by(time, treat.f) |>
  summarise(
    media = mean(visual, na.rm = TRUE),
    ee    = sd(visual, na.rm = TRUE) / sqrt(n()),
    .groups = "drop") |>
  ggplot(aes(x = time, y = media,
             color = treat.f,
             group = treat.f)) +
  geom_line(linewidth = 1) +
  geom_point(size = 2) +
  geom_errorbar(aes(ymin = media - ee,
                    ymax = media + ee),
                width = 1) +
  scale_color_manual(values = c("#8e44ad", "#2C5F2D")) +
  labs(title = "Trayectoria media por grupo de tratamiento",
       x = "Semana", y = "Agudeza visual media",
       color = "Tratamiento") +
  theme_minimal()
```

```{r fig3, echo=FALSE}
ggplot(armd,
       aes(x = visual0, y = visual,
           color = treat.f)) +
  geom_point(alpha = 0.3, size = 0.8) +
  geom_smooth(method = "lm", se = FALSE) +
  scale_color_manual(values = c("#8e44ad", "#2C5F2D")) +
  labs(title = "Agudeza visual post-baseline vs baseline",
       x = "Agudeza visual baseline (visual0)",
       y = "Agudeza visual post-baseline",
       color = "Tratamiento") +
  theme_minimal()
```

## 👁Base lista para modelos mixtos

```{r resumen}
armd |>
  group_by(treat.f) |>
  summarise(
    pacientes  = n_distinct(subject),
    mediciones = n(),
    visual_med = round(mean(visual, na.rm = TRUE), 2),
    visual_de  = round(sd(visual, na.rm = TRUE), 2)) |>
  knitr::kable(caption = "Resumen por grupo de tratamiento")
```

## 👁Conclusiones

- El ARMD Trial tiene estructura longitudinal: las mediciones
  repetidas están agrupadas dentro de pacientes
- La preparación correcta requiere pasar de formato
  **wide a long** y separar baseline del outcome
- `visual0` se conserva como **covariable fija** — no
  como fila del outcome longitudinal
- El data frame `armd` está listo para ajustar modelos
  mixtos en capítulos posteriores

> Galecki usa el ARMD Trial para mostrar cómo pasar de
> datos crudos en formato ancho a un data frame longitudinal
> listo para modelos mixtos, conservando la medición basal
> como covariable y modelando solo las mediciones
> post-baseline como respuesta longitudinal.