---
title: "Datos longitudinales con un único nivel de agrupación (Longitudinal Data with a Single Level of Grouping)"
subtitle: "The ARMD Trial👁️ - Galecki & Burzykowski, Cap. 2 (p. 11-22)"
author: "Elena Lazo"
date: today
---

```{r setup, include=FALSE}
library(nlmeU)
library(nlme)
library(dplyr)
library(ggplot2)

data(armd.wide, package = "nlmeU")
data(armd0,     package = "nlmeU")

# Crear el data frame de análisis como en el libro:
# se conservan solo las mediciones post-baseline
auxDt <- subset(armd0, time > 0)

# Eliminar niveles no usados después del filtrado
armd <- droplevels(auxDt)
```

## Objetivo del ARMD Trial

El **Age-Related Macular Degeneration (ARMD) Trial** es un
ensayo clínico aleatorizado que evalúa el efecto de un
tratamiento sobre la **agudeza visual** en pacientes con
degeneración macular relacionada con la edad.

> **Objetivo de este capítulo:** Galecki usa el ARMD Trial
> para mostrar cómo preparar correctamente datos longitudinales
> para modelos mixtos — pasando de formato ancho a formato
> largo y conservando la medición basal como covariable.

::: {.callout-note collapse="true"}
## 🖊
Este es el **ejemplo más extenso** del sitio — 12 modelos a
lo largo de 3 capítulos (6, 9, 12, 16) de Galecki. Vale la
pena tener clara la "hoja de ruta" desde el inicio.

**¿Por qué empezar con "preparación de datos" y no con un
modelo?**

A diferencia de los otros 8 ejemplos (que empiezan
relativamente rápido con el primer modelo), ARMD dedica
varias secciones a la **estructura de los datos** antes de
ajustar nada — porque el objetivo pedagógico de Galecki en
este capítulo es precisamente **eso**: cómo preparar datos
longitudinales correctamente. Los modelos en sí vienen
después, en capítulos posteriores del libro.

**Los 3 bloques de modelos que vienen**

```
Bloque 1 (Cap 6, 9):  GLS con varianza heterogénea
                      → fm6.1, fm9.1, fm9.2

Bloque 2 (Cap 12):    GLS con correlación
                      → fm12.1, fm12.2, fm12.3, fm12.5

Bloque 3 (Cap 16):    LME (modelos mixtos)
                      → fm16.1 a fm16.5
```

**La progresión conceptual: de GLS a LME**

Los Bloques 1 y 2 usan `gls()` — modelos que describen la
covarianza **directamente** (sin "efectos aleatorios"
explícitos). El Bloque 3 usa `lme()` — el enfoque de
**efectos mixtos** que se usó en los otros 8 ejemplos del
sitio. ARMD es el único ejemplo que muestra **ambos
enfoques** para el mismo problema, permitiendo comparar
explícitamente cómo se relacionan.

**¿Qué hace especial a ARMD entre los 3 ejemplos
longitudinales?**

| | ARMD | Dental Veneer | Autism |
|---|---|---|---|
| Niveles de agrupación | 1 (paciente) | 2 (diente, paciente) | 1 (niño) |
| Tiempos | 4 (4,12,24,52 sem) | 2 (3,6 meses) | 5 (2,3,5,9,13 años) |
| Enfoques mostrados | GLS **y** LME | Solo LME | Solo LME |
| Estructura de varianza | Power, varIdent | Homogénea (no necesaria) | No aplica (sin GLS) |
| Estructura de correlación | CompSymm, AR1, General | No identificable (2 tiempos) | No aplica |

ARMD es el ejemplo donde se exploran **más alternativas de
estructura de varianza-covarianza** — relevante si se necesita 
mostrar el "menú completo" de opciones
disponibles en `nlme` antes de llegar a un modelo final.
:::

## Diseño longitudinal

- **240 pacientes** asignados aleatoriamente a tratamiento
  activo o placebo
- Agudeza visual medida al **baseline (semana 0)** y a las
  semanas **4, 12, 24 y 52**
- El outcome longitudinal es la agudeza visual
  **post-baseline**
- La medición basal (`visual0`) se conserva como
  **covariable fija en el tiempo**

```{mermaid}
flowchart LR
    A[Semana 0<br/>Baseline] --> B[Semana 4]
    B --> C[Semana 12]
    C --> D[Semana 24]
    D --> E[Semana 52]
    A -->|visual0 como covariable| F[Modelo mixto]
    B --> F
    C --> F
    D --> F
    E --> F
```

::: {.callout-note collapse="true"}
## 🖊
Este diagrama y la lista de arriba describen el diseño **antes**
de cualquier transformación de datos — es la estructura
"conceptual" del ensayo clínico.

**240 pacientes — comparando con los otros ejemplos**

```
Rat Pup:        30 camadas (~10 crías c/u) = ~300 crías
Classroom:      105 escuelas, 1190 estudiantes
ARMD:           240 pacientes
Dental Veneer:  12 pacientes, 55 dientes
Autism:         158 niños
Finch:          9316 estudiantes, 40 escuelas
```

ARMD tiene una escala intermedia — ni tan grande como
classroom/Finch, ni tan pequeña como dental veneer/autism.

**Las 5 mediciones: 1 baseline + 4 post-baseline**

```
Semana 0  → baseline (visual0) — covariable, NO outcome
Semana 4  → outcome
Semana 12 → outcome
Semana 24 → outcome
Semana 52 → outcome
```

Esta distinción es **crucial** y se repetirá varias veces:
de las 5 mediciones totales, **solo 4** son observaciones del
outcome longitudinal (`visual`) — la primera (`visual0`) se
"separa" para usarse como **predictor**, no como parte de la
variable que se está modelando en el tiempo.

**¿Por qué separar baseline como covariable, y no como
"tiempo 0" del outcome?**

Si `visual0` fuera parte del outcome longitudinal, el modelo
intentaría **explicar** la agudeza visual basal con las
mismas variables (tratamiento, tiempo) que explican el
post-baseline — pero el baseline ocurre **antes** de que el
tratamiento pueda tener efecto (se mide al momento de
aleatorización). Usar `visual0` como covariable permite
**controlar** por el punto de partida de cada paciente,
similar a cómo `mathkind` (puntaje inicial) se usaba en
classroom — ambos son "valores de partida" que se convierten
en predictores, no en parte del outcome repetido.

**El diagrama: 4 flechas hacia "Modelo mixto", 1 flecha
etiquetada distinto**

Nota que las semanas 4, 12, 24, 52 apuntan a "Modelo mixto"
con flechas simples (son las observaciones del outcome),
mientras que la semana 0 apunta con una flecha **etiquetada**
("visual0 como covariable") — visualmente refuerza que
`visual0` entra al modelo de una **forma distinta** a las
demás mediciones.

**Conexión con la siguiente sección (formato wide/long)**

Esta estructura conceptual (1 baseline + 4 post-baseline) es
exactamente lo que determinará, en la sección de preparación
de datos, por qué `armd` (formato long para análisis) tiene
**menos filas** que `armd0` (formato long completo) — `armd`
excluye las filas de baseline.
:::

## Formato wide procesado: armd.wide

```{r armd_wide}
dim(armd.wide)
names(armd.wide)
head(armd.wide)
```

::: {.callout-note collapse="true"}
## 🖊
`armd.wide` tiene **240 filas y 10 columnas** — confirma que
es **una fila por paciente** (formato wide/ancho), con todas
sus mediciones como columnas separadas.

**Las 10 columnas, agrupadas por tipo**

```
Identificador:        subject
Covariables fijas:    lesion, line0, visual0, treat.f
Outcome (4 columnas): visual4, visual12, visual24, visual52
Diagnóstico:          miss.pat
```

**`visual0` ya está aquí — como columna, no como fila**

Esto es la confirmación numérica de lo que decía la sección
anterior: `visual0` es **una columna más** de `armd.wide`,
al mismo nivel que `lesion` o `treat.f` — no es "la primera
medición de una serie", sino una **característica del
paciente** desde el punto de vista de este formato.

**Leyendo `head()` — el paciente 5 como ejemplo de
`miss.pat`**

```
subject=5: visual0=70, visual4=NA, visual12=NA, visual24=NA, visual52=NA
miss.pat = "XXXX"
```

El paciente 5 tiene **todas** las mediciones post-baseline
faltantes (`miss.pat="XXXX"`) — solo se registró su
`visual0`. Esto contrasta con:

```
subject=1: visual0=59, visual4=55, visual12=45, visual24=NA, visual52=NA
miss.pat = "--XX"
```

El paciente 1 tiene las 2 primeras mediciones post-baseline
(4 y 12 semanas) pero **no** las 2 últimas (24 y 52 semanas)
— un patrón de **abandono progresivo** (dropout), muy común
en ensayos clínicos longitudinales.

**¿Por qué esto importa para los modelos que vienen?**

Estos patrones de datos faltantes son la razón por la que
`armd` (formato long, que se construye después) tendrá
**menos de 240×4=960 filas** — pacientes como el 5 (todo
faltante) o el 1 (2 de 4 faltantes) contribuyen menos filas
al formato long que un paciente con las 4 mediciones
completas (como el paciente 2 o 4, `miss.pat="----"`).

**`miss.pat` — un resumen visual del patrón de cada
paciente**

Cada carácter de `miss.pat` corresponde a una visita
(4, 12, 24, 52 semanas): `-` = presente, `X` = faltante. Esto
permite, en la siguiente sección (`table(armd.wide$miss.pat)`),
ver **cuántos pacientes** siguen cada patrón — información
clave para entender el desbalance del diseño.
:::

## Estructura del formato wide

```{r str_wide}
str(armd.wide)
```

| Variable | Tipo | Descripción |
|----------|------|-------------|
| `subject` | Identificador | Paciente |
| `treat.f` | Factor | Tratamiento (Active/Placebo) |
| `visual0` | Continua | Agudeza visual baseline |
| `visual4` | Continua | Agudeza visual semana 4 |
| `visual12` | Continua | Agudeza visual semana 12 |
| `visual24` | Continua | Agudeza visual semana 24 |
| `visual52` | Continua | Agudeza visual semana 52 |
| `miss.pat` | Factor | Patrón de datos faltantes |
| `lesion` | Continua | Tamaño de lesión baseline |
| `line0` | Continua | Líneas de visión baseline |

::: {.callout-note collapse="true"}
## 🖊
`str()` confirma los **tipos de datos** de cada columna —
útil para entender cómo R tratará cada variable en los
modelos.

**Tipos de variable**

```
subject:  Factor (240 niveles) — identificador, no se usa
          como predictor directamente, sino para agrupar
treat.f:  Factor (2 niveles: Placebo, Active)
miss.pat: Factor (9 niveles) — patrones de datos faltantes
visual0, visual4, ..., visual52: int (numéricas)
lesion, line0: int (numéricas)
```

**`miss.pat` tiene 9 niveles — no solo "completo" vs
"incompleto"**

Con 4 visitas post-baseline, hay `2^4=16` combinaciones
posibles de presente/faltante — pero solo **9** patrones
aparecen realmente en los datos. Esto sugiere que los
patrones de abandono **no son aleatorios** en cualquier
combinación — probablemente la mayoría de los pacientes que
abandonan lo hacen de forma **progresiva** (una vez que
faltan a una visita, faltan a todas las posteriores), lo cual
reduce drásticamente el número de patrones observados
respecto a las 16 combinaciones teóricas.

**`treat.f`: Placebo=1, Active=2 — el orden de los niveles
importa**

```
Factor w/ 2 levels "Placebo","Active": 2 2 1 1 2 ...
```

R codifica `treat.f` con **Placebo como nivel de referencia**
(nivel 1) y **Active como nivel 2**. Esto significa que en
los modelos posteriores (`fm6.1`, `fm16.5`, etc.), el
coeficiente `treat.fActive` se interpreta como "diferencia
respecto a Placebo" — Placebo es el grupo de comparación
implícito.

**Las 4 columnas `visualN` — mismo tipo, mismo rango
esperado**

`visual0`, `visual4`, `visual12`, `visual24`, `visual52` son
todas `int` — la **agudeza visual** se mide en una escala
numérica entera (probablemente número de letras leídas
correctamente en una carta optométrica, un valor típico en
estudios de ARMD). El hecho de que las 5 columnas tengan el
mismo tipo confirma que son **la misma medición**, repetida
en 5 momentos — consistente con la idea de "1 baseline + 4
post-baseline" que ya vimos.

**Para qué sirve esta sección en el flujo del documento**

Esta es la última vista de los datos en formato **wide**
antes de pasar a formato **long** (`armd0`, `armd`) — sirve
como punto de referencia: cuando veas `armd` más adelante con
columnas como `time`, `time.f`, `visual` (sin número), podrás
comparar mentalmente "esto es lo mismo que `visual4`,
`visual12`, etc., pero apiladas en una sola columna con
`time` indicando cuál era cuál".
:::

## Patrones de datos faltantes

```{r miss_pat}
table(armd.wide$miss.pat)
```

::: {.callout-note collapse="true"}
## 🖊
Esta tabla confirma numéricamente la observación del callout
anterior: de los **9 patrones** posibles que aparecen en los
datos, hay uno que domina ampliamente.

**Leyendo la tabla**

```
----  188  (78.3%)  — completo, las 4 visitas
---X   24  (10.0%)  — falta solo la última (52 sem)
--X-    4  ( 1.7%)  — falta solo la semana 24
--XX    8  ( 3.3%)  — faltan las 2 últimas (24, 52)
-XX-    1  ( 0.4%)  — faltan semanas 12 y 24 (raro)
-XXX    6  ( 2.5%)  — falta todo excepto la semana 4
X---    2  ( 0.8%)  — falta solo la semana 4 (raro)
X-XX    1  ( 0.4%)  — patrón "intermitente" (muy raro)
XXXX    6  ( 2.5%)  — todas las visitas post-baseline faltan
```

**El patrón dominante: "----" con 188/240 = 78.3%**

Casi 4 de cada 5 pacientes tienen **datos completos** en las
4 visitas — un porcentaje alto para un ensayo longitudinal de
52 semanas.

**Los patrones "monótonos" (abandono progresivo) son la
mayoría del resto**

```
----, ---X, --XX, -XXX, XXXX  →  188+24+8+6+6 = 232 (96.7%)
```

Estos 5 patrones representan **abandono progresivo**: una vez
que un paciente falta a una visita, falta a **todas las
posteriores**. Esto es consistente con la hipótesis del
callout anterior — el abandono en ensayos clínicos suele ser
**permanente** (el paciente deja el estudio), no
"intermitente".

**Los patrones "no monótonos" — solo 3 pacientes (1.3%)**

```
--X- (4), -XX- (1), X--- (2), X-XX (1)  →  8 pacientes
```

Estos patrones implican que un paciente **falta a una visita
pero regresa después** — mucho menos común, y podría reflejar
errores de registro o visitas perdidas por razones puntuales
(no abandono del estudio).

**¿Por qué esto importa para los modelos GLS/LME que
vienen?**

Tanto `gls()` como `lme()` pueden manejar datos faltantes
**desbalanceados** sin problema (a diferencia de métodos como
ANOVA de medidas repetidas, que requerirían eliminar
cualquier paciente con al menos un dato faltante — lo cual
eliminaría 52 de 240 pacientes, ~22%). Esta es una de las
**ventajas prácticas** de los modelos mixtos para datos
longitudinales con abandono — se aprovecha toda la
información disponible de cada paciente, sin importar cuántas
visitas completó.
:::

## Formato long completo: armd0

```{r armd0}
dim(armd0)
str(armd0)
head(armd0, 10)
```

> `armd0` incluye la fila de baseline como observación
> longitudinal — útil para exploración.

::: {.callout-note collapse="true"}
## 🖊
`armd0` es la **transformación wide→long** de `armd.wide` —
1107 filas (vs 240) y 8 columnas (vs 10). Aquí se ve por
primera vez la estructura "apilada" que usarán los modelos.

**¿Por qué 1107 filas, no 240×5=1200?**

```
240 pacientes × 5 visitas (baseline+4) = 1200 filas posibles
armd0 tiene 1107 filas
1200 - 1107 = 93 filas "faltantes"
```

Las 93 filas que **no existen** en `armd0` corresponden a las
mediciones faltantes que vimos en `miss.pat` — en formato
wide, una medición faltante es un `NA` en una columna; en
formato long, una medición faltante es **una fila que no
existe**. Es la diferencia clave entre los 2 formatos.

**Las 8 columnas — comparando con `armd.wide` (10 columnas)**

```
armd.wide: subject, lesion, line0, visual0, visual4, visual12,
           visual24, visual52, treat.f, miss.pat   (10)

armd0:     subject, treat.f, visual0, miss.pat, time.f, time,
           visual, tp   (8)
```

- **Se eliminan**: `lesion`, `line0` (no se usan en los
  modelos de este capítulo)
- **Se colapsan**: `visual4`...`visual52` (4 columnas) →
  `visual` (1 columna) + `time`/`time.f`/`tp` (3 columnas
  nuevas que indican **cuál** medición era)
- **Se mantienen**: `subject`, `treat.f`, `visual0`,
  `miss.pat` — estas son **constantes por paciente**, se
  **repiten** en cada fila de ese paciente

**Leyendo el ejemplo del paciente 1 (filas 1-3)**

```
subject=1, visual0=59 (se repite en las 3 filas)
Fila 1: time.f=Baseline, time=0,  visual=59, tp=0
Fila 2: time.f=4wks,     time=4,  visual=55, tp=1
Fila 3: time.f=12wks,    time=12, visual=45, tp=2
```

El paciente 1 tiene **solo 3 filas** (no 5) — consistente con
`miss.pat="--XX"` (le faltan las visitas de 24 y 52 semanas).
Nota que `visual0=59` aparece en **las 3 filas**, incluyendo
la fila de `time.f=Baseline` donde **también** aparece como
`visual=59` — en esta fila, baseline es tanto la covariable
(`visual0`) como la "observación" (`visual`) de ese momento.

**`time.f` — factor ordenado con 5 niveles**

```
Ord.factor w/ 5 levels "Baseline"<"4wks"<"12wks"<"24wks"<"52wks"
```

El operador `<` en la salida de `str()` confirma que
`time.f` es un **factor ordenado** — preserva la secuencia
temporal natural (Baseline < 4wks < ... < 52wks), aunque para
los modelos posteriores se use principalmente como factor
nominal (categorías sin asumir distancias iguales).

**`tp` — la "posición de visita", distinta de `time`**

```
time:  0, 4, 12, 24, 52   (semanas reales, distancias desiguales)
tp:    0, 1, 2, 3, 4      (posición secuencial, distancias=1)
```

Esta distinción será importante en el Bloque 2 (Cap. 12):
`corAR1(form=~tp|subject)` usa `tp` (asumiendo que la
correlación depende de la **posición** de la visita, no de
cuántas semanas la separan literalmente) — mientras que
`varPower(form=~time)` usa `time` (la variabilidad depende
de las semanas reales transcurridas).

**¿Por qué `armd0` "incluye baseline como fila" pero `armd`
no?**

`armd0` mantiene la fila de `time.f=Baseline` (con
`visual=visual0`) — útil para **exploración** (puedes graficar
la trayectoria completa incluyendo el punto de partida). Pero
para los **modelos**, esa fila se elimina (recordando la
sección de diseño: baseline es covariable, no parte del
outcome longitudinal) — esto es exactamente lo que hace
`armd <- droplevels(subset(armd0, time > 0))`.
:::

## Formato long para análisis: armd

```{r armd_long}
dim(armd)
str(armd)
head(armd, 10)
```

> Siguiendo a Galecki, `armd` se construye filtrando
> `armd0` con `subset(armd0, time > 0)` (solo mediciones
> post-baseline) y aplicando `droplevels()` para eliminar
> niveles de factor sin observaciones (por ejemplo,
> "Baseline" en `time.f`). `armd` **excluye las filas de
> baseline** como respuesta longitudinal, pero conserva
> `visual0` como covariable fija en el tiempo. Este es el
> data frame principal para ajustar modelos mixtos.

::: {.callout-note collapse="true"}
## 🖊
Esta sección muestra el resultado final de
`subset(armd0, time>0) |> droplevels()` — y revela algo
importante que no era evidente solo con `dim()`.

**`subject`: 234 niveles, no 240**

```r
str(armd)
$ subject: Factor w/ 234 levels "1","2","3","4",...
```

`armd0` tenía 240 niveles de `subject`. Después de filtrar
`time>0` y aplicar `droplevels()`, quedan **234**. Esto
significa que **6 pacientes desaparecen completamente** de
`armd` — no es solo "se elimina 1 fila por paciente", sino
que para 6 pacientes esa **única fila eliminada era su única
fila**.

**¿Quiénes son esos 6 pacientes?**

Recuerda `table(armd.wide$miss.pat)`:

```
XXXX: 6 pacientes
```

Estos 6 pacientes tienen **todas** las visitas
post-baseline faltantes — en `armd0` solo tenían **1 fila**
(la de `time.f="Baseline"`). Al filtrar `time>0`, esa fila se
elimina — y como era su única fila, el paciente completo sale
de `armd`.

**`miss.pat`: 8 niveles, no 9**

```r
$ miss.pat: Factor w/ 8 levels "----","---X",...
```

El nivel `"XXXX"` desaparece de `miss.pat` en `armd` —
consecuencia directa de `droplevels()`: ningún paciente con
ese patrón tiene filas en `armd`, así que ese nivel de factor
ya no existe.

**`time.f`: 4 niveles, no 5**

```r
$ time.f: Ord.factor w/ 4 levels "4wks"<"12wks"<"24wks"<"52wks"
```

Igual lógica: "Baseline" desaparece de `time.f` — todas las
filas de `armd` tienen `time>0`, por lo que "Baseline" nunca
aparece como valor de `time.f`, y `droplevels()` lo quita de
los niveles posibles.

**Verificando con `head(armd, 10)` — el paciente 1**

```
subject=1, miss.pat="--XX"
  Fila: time.f=4wks,  time=4,  visual=55
  Fila: time.f=12wks, time=12, visual=45
  (NO hay filas para 24wks ni 52wks — consistente con "--XX")
```

Solo **2 filas** para el paciente 1 (tenía `miss.pat="--XX"`,
le faltaban las 2 últimas visitas) — y **ninguna** fila de
`time.f=Baseline`, aunque su `visual0=59` (que era también
`visual=59` en la fila Baseline de `armd0`) sigue apareciendo
como **covariable** en ambas filas restantes.

**Resumen: 240 → 234 pacientes, 1107 → 867 filas**

```
armd.wide: 240 pacientes
armd0:     240 pacientes, 1107 filas (incl. baseline)
armd:      234 pacientes, 867 filas (sin baseline)
           ↑ 6 pacientes con miss.pat="XXXX" desaparecen
```

**Implicación para los 12 modelos que vienen**

Todos los modelos (`fm6.1` ... `fm16.5`) usan `armd` —
técnicamente se basan en **234 pacientes**, no 240. Esto es
coherente: los 6 pacientes excluidos no aportan **ninguna**
observación de `visual` (outcome longitudinal), por lo que no
podrían contribuir a estimar relaciones en el tiempo, aunque
sí tenían un valor de `visual0` registrado.
:::

## Tabla de objetos

| Objeto | Formato | Filas | Pacientes | Baseline | Uso |
|--------|---------|-------|-----------|----------|-----|
| `armd.wide` | Wide | 240 | 240 | Como columna (`visual0`) | Datos procesados en formato ancho |
| `armd0` | Long | 1107 | 240 | Como fila longitudinal | Exploración longitudinal completa |
| `armd` | Long | 867 | **234** | Excluido como respuesta; conservado como `visual0` | **Data frame principal para análisis** |

::: {.callout-note collapse="true"}
## 🖊
Esta tabla resume los 3 objetos — la columna **Pacientes**
es la pieza nueva: `armd` tiene **234**, no 240. La
explicación completa (por qué 6 pacientes desaparecen) está
en el callout de la sección anterior ("Formato long para
análisis: armd") — aquí solo se refleja el número final para
tener los 3 objetos comparables en una sola vista.
:::

## Variables time-fixed y time-varying

```{r variables}
# Variables fijas en el tiempo (nivel paciente)
armd |>
  select(subject, treat.f, visual0, miss.pat) |>
  distinct() |>
  head()

# Variables que cambian en el tiempo (nivel medición)
armd |>
  select(subject, time, time.f, tp, visual) |>
  head(10)
```

| Variable | Nivel | Tipo | Descripción |
|----------|-------|------|-------------|
| `visual` | 1 | Continua | **Outcome** — agudeza visual post-baseline |
| `time` | 1 | Continua | Semana (4, 12, 24, 52) |
| `time.f` | 1 | Factor | Semana como factor ordenado |
| `tp` | 1 | Continua | Posición de la visita |
| `visual0` | 2 | Continua | Agudeza visual baseline |
| `treat.f` | 2 | Factor | Tratamiento |
| `miss.pat` | 2 | Factor | Patrón de faltantes |
| `subject` | 2 | Identificador | Paciente |

::: {.callout-note collapse="true"}
## 🖊
Esta tabla clasifica las variables de `armd` en **2 niveles**
— time-varying (nivel 1) y time-fixed (nivel 2) — el mismo
tipo de clasificación que vimos en classroom y dental veneer,
pero aquí con una particularidad: el "nivel 2" no es una
**unidad de agrupación física** (como salón o diente), sino
**características fijas del paciente** a lo largo del tiempo.

**Nivel 1 — lo que cambia entre filas del mismo paciente**

```
visual  → outcome, cambia en cada visita
time    → 4, 12, 24, 52 (la semana de esa fila)
time.f  → versión factor de time
tp      → posición de la visita (0,1,2,3 para 4,12,24,52 sem)
```

Estas 4 variables tienen un valor **distinto en cada fila**
— son las que varían dentro de un mismo `subject`.

**Nivel 2 — lo que es constante para todas las filas de un
paciente**

```
visual0   → siempre el mismo valor para un subject dado
treat.f   → el tratamiento no cambia durante el estudio
miss.pat  → el patrón de faltantes es una propiedad del
            paciente completo
subject   → el identificador en sí
```

**La diferencia con classroom/dental veneer: aquí "nivel 2"
no agrupa filas de OTROS pacientes**

```
Classroom:     nivel 2 = salón → agrupa MUCHOS estudiantes
Dental Veneer: nivel 2 = diente → agrupa 2 mediciones (3,6 meses)
ARMD:          nivel 2 = "constante del paciente" → describe
               AL MISMO paciente, no agrupa a otros
```

En ARMD solo hay **un nivel de agrupación real**: `subject`.
La tabla de "nivel 1 / nivel 2" aquí es más una forma de
**clasificar tipos de variables** (qué cambia vs qué no
cambia en el tiempo) que una jerarquía de unidades anidadas
como en los otros ejemplos.

**`time` vs `time.f` vs `tp` — 3 formas de representar
"cuándo"**

Esta es la tabla más útil para anticipar los próximos
modelos:

| Variable | Tipo | Se usa en |
|---|---|---|
| `time` (numérica: 4,12,24,52) | Continua | `varPower(~time)`, efectos fijos lineales (`fm12.5`, `fm16.5`) |
| `time.f` (factor: 4wks...52wks) | Categórica | `varIdent(~1\|time.f)`, efectos fijos categóricos (`fm6.1`, `fm9.1`) |
| `tp` (posición: 0,1,2,3) | Continua (índice) | `corAR1(~tp\|subject)` |

Tener estas 3 versiones de "tiempo" disponibles es lo que
permite a Galecki probar **distintas formas funcionales** de
cómo el tiempo afecta la varianza/correlación —
`varPower(~time)` asume que la varianza depende de las
**semanas reales**, mientras que `corAR1(~tp|subject)` asume
que la correlación depende de la **posición secuencial** de
la visita, sin importar cuántas semanas la separan
literalmente.

**Por qué esto es la "caja de herramientas" para los 12
modelos**

Cada uno de los 12 modelos que vienen usa **alguna
combinación** de estas variables — esta tabla es,
efectivamente, el glosario de referencia al que podrás volver
cuando aparezcan términos como `varIdent(form=~1|time.f)` o
`corAR1(form=~tp|subject)` en las fórmulas de los modelos.
:::

## Tiempo: time, time.f y tp

```{r tiempo}
table(armd$time)
table(armd$time.f)
summary(armd$tp)
```

> - `time` — semana como número continuo
> - `time.f` — semana como factor ordenado
> - `tp` — posición numérica de la visita

::: {.callout-note collapse="true"}
## 🖊
Estas 3 tablas confirman la distribución de observaciones en
el tiempo — y revelan el **desbalance progresivo** del estudio.

**`table(armd$time)` — menos observaciones con el tiempo**

```
  4   12   24   52
231  227  214  195
```

El número de observaciones **disminuye** con cada visita —
de 231 a la semana 4, hasta 195 a la semana 52. Esto es la
consecuencia directa del abandono progresivo (dropout) que
vimos en `miss.pat`: pacientes que dejan el estudio no
aparecen en las visitas posteriores.

La diferencia entre la primera y última visita es
231-195=**36 observaciones menos** a la semana 52 — o ~15.6%
menos que al inicio del seguimiento.

**`table(armd$time.f)` — confirma lo mismo, en factor**

Los valores son idénticos a `table(armd$time)` — confirma
que `time` y `time.f` codifican la misma información,
simplemente en distintos tipos (numérico vs factor ordenado).

**`summary(armd$tp)` — posición 1 a 4**

```
Min=1  1Q=1  Median=2  Mean=2.43  3Q=3  Max=4
```

`tp` toma valores 1, 2, 3, 4 (posición secuencial de cada
visita post-baseline). El hecho de que la **mediana=2** y
**media=2.43** (ligeramente por encima) refleja el mismo
patrón: hay más observaciones en las visitas tempranas
(tp=1,2) que en las tardías (tp=3,4) — lo mismo que vimos
en `table(time)`.

**Conexión con los modelos que vienen**

```
fm6.1, fm9.1:  usan time.f (factor) → efectos categóricos
fm9.2, fm16.2: usan time (continua) → varPower(~time)
fm12.2, fm16.3: usan tp (posición) → corAR1(~tp|subject)
fm12.5, fm16.5: usan time (continua) → efectos fijos lineales
```

Esta tabla es el **punto de referencia** para entender por
qué los modelos usan distintas versiones de "tiempo" — ahora
que ya tienes los números concretos (231/227/214/195 y tp
1-4), podrás conectar cada uso en los modelos con lo que
representa sustantivamente.
:::

## Contrastes para `time.f`

`time.f` representa el tiempo como factor. Al revisar sus contrastes, se observa cómo R codifica internamente las visitas post-baseline cuando `time.f` se usa como predictor categórico en modelos posteriores.

```{r contrastes}
contrasts(armd$time.f)
```

Estos contrastes no cambian los datos observados. Solo modifican la forma en que R representa el factor `time.f` dentro del modelo.

::: {.callout-note collapse="true"}
## 🖊
Esta matriz muestra cómo R codifica internamente `time.f`
cuando se usa como predictor en un modelo — usando
**contrastes polinómicos** (`.L`, `.Q`, `.C`).

**Las 4 filas = las 4 visitas post-baseline**

```
Fila 1: 4wks    → tp=1
Fila 2: 12wks   → tp=2
Fila 3: 24wks   → tp=3
Fila 4: 52wks   → tp=4
```

**Las 3 columnas = 3 componentes polinómicos**

```
.L (Linear)    → tendencia lineal en el tiempo
.Q (Quadratic) → curvatura cuadrática
.C (Cubic)     → curvatura cúbica
```

Con 4 categorías, se pueden estimar **3 contrastes
independientes** (4-1=3) — uno lineal, uno cuadrático y uno
cúbico.

**¿Qué significan los valores concretos?**

La columna `.L` tiene valores que **aumentan
monotónicamente** (-0.671, -0.224, +0.224, +0.671) —
captura la **tendencia lineal** del tiempo (si la agudeza
visual disminuye o aumenta linealmente con el tiempo).

La columna `.Q` tiene un patrón **en "U" invertida**
(+0.5, -0.5, -0.5, +0.5) — captura la **curvatura
cuadrática** (si hay aceleración o desaceleración en la
trayectoria).

La columna `.C` captura la **curvatura cúbica** — cambios
en la forma de la curva más complejos.

**¿Por qué contrastes polinómicos y no efectos simples?**

R asigna contrastes polinómicos **por defecto** a factores
ordenados (`Ord.factor`). Estos contrastes son
**ortogonales** entre sí (no están correlacionados) — lo que
facilita la interpretación y la estimación numérica.

**¿Cuándo se usan estos contrastes en la práctica?**

En los modelos del Bloque 1 y 2 (`fm6.1`, `fm9.1`,
`fm12.3`...), `time.f` aparece como predictor categórico —
R usa internamente estos contrastes para representar el
tiempo en la matriz de diseño. Para los modelos del Bloque
2 final y Bloque 3 (`fm12.5`, `fm16.5`), en cambio, se
simplifica a `time` continuo — los contrastes de `time.f`
ya no aplican directamente.

**`contrasts()` solo inspecciona, no cambia nada**

Como ya dice la nota del documento, este código solo
**muestra** los contrastes que ya tiene asignados `time.f`
por ser un factor ordenado — no los modifica. Si se quisiera
cambiar a contrastes de tratamiento (efectos simples vs un
nivel de referencia), habría que asignar explícitamente
`contrasts(armd$time.f) <- contr.treatment(4)`.
:::

## Exploración descriptiva

```{r fig1, echo=FALSE}
ggplot(armd,
       aes(x = time, y = visual,
           group = subject,
           color = treat.f)) +
  geom_line(alpha = 0.25) +
  geom_point(alpha = 0.4, size = 0.8) +
  scale_color_manual(values = c("#8e44ad", "#2C5F2D")) +
  labs(title = "Trayectorias de agudeza visual post-baseline",
       x = "Semana", y = "Agudeza visual",
       color = "Tratamiento") +
  theme_minimal()
```

::: {.callout-note collapse="true"}
## 🖊
Cada línea conecta las mediciones de **un paciente** a lo
largo de las 4 visitas post-baseline (semanas 4, 12, 24, 52),
coloreada por grupo de tratamiento.

**Lo que se observa**

- **Tendencia general descendente** — la mayoría de las
  líneas van de arriba-izquierda hacia abajo-derecha, es
  decir, la agudeza visual **disminuye** con el tiempo para
  la mayoría de los pacientes — consistente con la progresión
  natural de la degeneración macular
- **Mucha variabilidad entre pacientes** — el rango de
  agudeza visual va de ~5 a ~85 en cualquier momento del
  tiempo. Esto anticipa la necesidad de efectos aleatorios
  por paciente
- **Algunas líneas "saltan"** — hay pacientes con valores
  muy atípicos en alguna visita (por ejemplo, líneas que
  bajan bruscamente a valores cercanos a 0 en semana 12 o 24
  y luego "suben" — esto podría reflejar variabilidad real,
  mediciones difíciles, o datos inusuales)
- **Los colores se mezclan** — no hay una separación visual
  clara entre Placebo (morado) y Active (verde) en las
  trayectorias individuales — la diferencia entre grupos, si
  existe, es más sutil que en autism o dental veneer

**Conexión con los modelos**

La variabilidad de **niveles** entre pacientes (algunos
siempre altos, otros siempre bajos) sugiere un **intercepto
aleatorio** — `fm16.1`. La variabilidad de **pendientes**
(algunos bajan rápido, otros poco o nada) sugiere una
**pendiente aleatoria de tiempo** — `fm16.3`.
:::

```{r fig2, echo=FALSE}
armd |>
  group_by(time, treat.f) |>
  summarise(
    media = mean(visual, na.rm = TRUE),
    ee    = sd(visual, na.rm = TRUE) / sqrt(n()),
    .groups = "drop") |>
  ggplot(aes(x = time, y = media,
             color = treat.f,
             group = treat.f)) +
  geom_line(linewidth = 1) +
  geom_point(size = 2) +
  geom_errorbar(aes(ymin = media - ee,
                    ymax = media + ee),
                width = 1) +
  scale_color_manual(values = c("#8e44ad", "#2C5F2D")) +
  labs(title = "Trayectoria media por grupo de tratamiento",
       x = "Semana", y = "Agudeza visual media",
       color = "Tratamiento") +
  theme_minimal()
```

::: {.callout-note collapse="true"}
## 🖊
Este gráfico resume la tendencia **promedio** de cada grupo
(con barras de error ±1 EE), eliminando la variabilidad
individual del gráfico anterior.

**Lo que se observa**

- **Ambos grupos descienden** — confirma la tendencia general
  de deterioro visual en el tiempo, independientemente del
  tratamiento
- **Placebo (morado) parte más alto** (~54 a semana 4) y
  **desciende más lentamente** (~44 a semana 52, -10 puntos)
- **Active (verde) parte más bajo** (~51 a semana 4) y
  **desciende más rápido** (~39 a semana 52, -12 puntos)
- **La brecha entre grupos se amplía** con el tiempo — a la
  semana 4 la diferencia es ~3 puntos, a la semana 52 es ~5
  puntos
- **Las barras de error se superponen** en todos los puntos
  — la diferencia entre grupos, aunque visible, no es enorme

**Conexión con el modelo final (fm16.5)**

Este gráfico anticipa el coeficiente `treat.fActive ≈ -2.66`
del modelo final — el grupo Active tiene, en promedio, menor
agudeza visual que Placebo, ajustando por `visual0` y `time`.
La pendiente negativa de ambos grupos anticipa el coeficiente
`time ≈ -0.24` (por cada semana adicional, la agudeza visual
disminuye ≈0.24 puntos en promedio).
:::

```{r fig3, echo=FALSE}
ggplot(armd,
       aes(x = visual0, y = visual,
           color = treat.f)) +
  geom_point(alpha = 0.3, size = 0.8) +
  geom_smooth(method = "lm", se = FALSE) +
  scale_color_manual(values = c("#8e44ad", "#2C5F2D")) +
  labs(title = "Agudeza visual post-baseline vs baseline",
       x = "Agudeza visual baseline (visual0)",
       y = "Agudeza visual post-baseline",
       color = "Tratamiento") +
  theme_minimal()
```

::: {.callout-note collapse="true"}
## 🖊
Este gráfico muestra la relación entre `visual0` (baseline)
y `visual` (post-baseline), coloreado por grupo de
tratamiento, con líneas de regresión lineal por grupo.

**Lo que se observa**

- **Relación positiva y fuerte** — pacientes con mayor
  agudeza visual basal tienden a tener mayor agudeza visual
  post-baseline. Las líneas de regresión tienen pendiente
  claramente positiva para ambos grupos
- **Las dos líneas son casi paralelas** — pendientes muy
  similares entre Placebo y Active — pero la línea de Placebo
  (morado) está consistentemente **por encima** de la de
  Active (verde)
- **Dispersión considerable** — hay mucha variabilidad
  alrededor de cada línea, confirmando que `visual0` no
  explica todo — hay variabilidad residual importante

**Conexión con los modelos**

Este gráfico justifica por qué `visual0` se incluye como
**covariable** en todos los modelos (`fm6.1`...`fm16.5`) —
la relación es fuerte y lineal, y controlar por ella permite
comparar los grupos de tratamiento de forma más precisa (los
pacientes que entran con mayor agudeza visual tienden a
mantenerla más alta post-baseline, independientemente del
tratamiento).

El coeficiente `visual0 ≈ 0.90` en el modelo final significa
que por cada punto adicional de agudeza visual basal, se
espera ~0.90 puntos más de agudeza visual post-baseline —
casi una relación de **1 a 1**, visible directamente en la
pendiente de estas líneas.
:::

## Base lista para modelos mixtos

```{r resumen}
armd |>
  group_by(treat.f) |>
  summarise(
    pacientes  = n_distinct(subject),
    mediciones = n(),
    visual_med = round(mean(visual, na.rm = TRUE), 2),
    visual_de  = round(sd(visual, na.rm = TRUE), 2)) |>
  knitr::kable(caption = "Resumen por grupo de tratamiento")
```

::: {.callout-note collapse="true"}
## 🖊
Esta tabla resume `armd` desde la perspectiva del
**diseño experimental** — la comparación entre los 2 grupos
de tratamiento.

**Balance de grupos**

```
Placebo: 118 pacientes, 451 mediciones
Active:  116 pacientes, 416 mediciones
```

Los grupos están **razonablemente balanceados** en número de
pacientes (118 vs 116) — consistente con la aleatorización
del ensayo. Sin embargo, el grupo Active tiene **35
mediciones menos** que Placebo (416 vs 451), lo que sugiere
**mayor abandono** en el grupo Active — un patrón que podría
ser sustantivamente relevante (¿el tratamiento activo causó
efectos adversos que llevaron a más abandonos?).

**Agudeza visual media post-baseline**

```
Placebo: visual_med = 50.31
Active:  visual_med = 46.43
Diferencia: ~3.9 puntos
```

El grupo Placebo tiene, en promedio, **~3.9 puntos más** de
agudeza visual post-baseline que el grupo Active — antes de
ajustar por ninguna covariable. Esto anticipa el coeficiente
negativo de `treat.fActive` que veremos en todos los modelos.

**`visual_de` — desviaciones estándar casi idénticas**

```
Placebo: SD = 17.86
Active:  SD = 17.87
```

La variabilidad de `visual` es **prácticamente la misma** en
ambos grupos — un indicador informal de que la varianza
residual es similar entre grupos (homocedasticidad entre
grupos de tratamiento). Esto es consistente con el modelo
`fm6.1` (GLS homocedástico) como punto de partida razonable.

**¿Por qué esta tabla cierra la sección de preparación?**

Esta es la última verificación antes de los modelos:
confirma que `armd` tiene la estructura correcta para el
análisis (2 grupos balanceados, diferencia observable en
agudeza visual, variabilidad similar entre grupos). Todo lo
que viene después — los 12 modelos de los Bloques 1, 2 y 3
— busca cuantificar y modelar formalmente lo que esta tabla
muestra descriptivamente.
:::

## Conclusiones

- El ARMD Trial tiene estructura longitudinal: las mediciones
  repetidas están agrupadas dentro de pacientes
- La preparación correcta requiere pasar de formato
  **wide a long** y separar baseline del outcome
- `visual0` se conserva como **covariable fija** — no
  como fila del outcome longitudinal
- El data frame `armd` está listo para ajustar modelos
  mixtos en capítulos posteriores

> Galecki usa el ARMD Trial para mostrar cómo pasar de
> datos crudos en formato ancho a un data frame longitudinal
> listo para modelos mixtos, conservando la medición basal
> como covariable y modelando solo las mediciones
> post-baseline como respuesta longitudinal.

::: {.callout-note collapse="true"}
## 🖊
Estas conclusiones cierran la **sección de preparación de
datos** — antes de los 12 modelos que vienen. Vale la pena
tener clara la distinción entre "lo que se hizo aquí" y "lo
que viene después".

**Lo que esta sección cubrió**

```
armd.wide → armd0 → armd
(wide)      (long    (long
             completo) sin baseline)
```

El recorrido fue: entender el formato wide original →
transformar a long completo (`armd0`) → filtrar solo
post-baseline (`armd`) → verificar la estructura resultante
(234 pacientes, 867 filas, 2 grupos, variables time-fixed vs
time-varying).

**Lo que viene en los 3 bloques de modelos**

```
Bloque 1 (Cap 6, 9):  ¿Cómo modelar la heterogeneidad
                       de varianza residual?
                       lm6.1/fm6.1 → fm9.1 → fm9.2

Bloque 2 (Cap 12):    ¿Cómo modelar la correlación
                       entre mediciones del mismo paciente?
                       fm12.1 → fm12.2 → fm12.3 → fm12.5

Bloque 3 (Cap 16):    ¿Cómo modelar la variabilidad
                       entre pacientes explícitamente?
                       fm16.1 → fm16.2 → fm16.3 → fm16.4 → fm16.5
```

**La frase clave del blockquote**

*"conservando la medición basal como covariable y modelando
solo las mediciones post-baseline como respuesta
longitudinal"* — esto es lo más importante de toda la
preparación. Si `visual0` estuviera en `armd` como una
observación más del outcome (como en `armd0`), el modelo
estaría intentando "explicar" el nivel basal con el
tratamiento — pero el baseline se mide **antes** de que el
tratamiento tenga cualquier efecto. Separarlo evita ese error
conceptual.

**Comparando con los otros ejemplos longitudinales**

| | ARMD | Dental Veneer | Autism |
|---|---|---|---|
| ¿Hay baseline separado? | **Sí** (`visual0`) | No (el GCF basal es `base.gcf`, covariable de nivel diente) | No (se centra `age` en 2, pero no hay "baseline separado") |
| Preparación explícita | **Sí** (3 objetos) | No (un solo `veneer_data`) | No (un solo `autism_updated`) |

ARMD es el único de los 9 ejemplos donde la **preparación
de datos** ocupa varias secciones — reflejando que Galecki
usa esto pedagógicamente para mostrar el proceso completo,
no solo el resultado final.
:::

## 👁 Diseño analítico completo

Más allá de la preparación de datos (secciones anteriores),
Galecki usa el ARMD Trial como **hilo conductor** a lo largo
de varios capítulos, mostrando una secuencia de modelos cada
vez más complejos:

```{mermaid}
flowchart TD
    A[lm6.1 / fm6.1<br/>OLS ≈ GLS homocedástico] --> B[fm9.1<br/>varianza por time.f]
    B --> C[fm9.2<br/>varianza varPower]

    C --> D[fm12.1<br/>correlación CompSymm]
    D --> E[fm12.2<br/>correlación AR1]
    E --> F[fm12.3<br/>correlación general]
    F --> G[fm12.5<br/>efectos fijos simplificados<br/>modelo marginal final]

    G -.-> X[Cambio de enfoque<br/>de GLS marginal a LME]
    X -.-> H[fm16.1<br/>LME: intercepto aleatorio]

    H --> I[fm16.2<br/>+ varPower residual]
    I --> J[fm16.3<br/>+ pendiente aleatoria]
    J --> K[fm16.4<br/>matriz D diagonal]
    K --> L[fm16.5<br/>modelo mixto final]
```

> El camino tiene **tres bloques**: (1) modelos GLS con
> varianza heterogénea (Cap. 6, 9), (2) modelos GLS con
> distintas estructuras de correlación (Cap. 12), y (3)
> modelos mixtos con efectos aleatorios (Cap. 16). Los dos
> primeros bloques desarrollan modelos marginales con `gls()`, 
> incorporando primero heterogeneidad de varianza y luego 
> correlación residual. El tercer bloque cambia el enfoque 
> hacia modelos mixtos con `lme()`, donde la dependencia 
> longitudinal se representa mediante efectos aleatorios por sujeto.

::: {.callout-note collapse="true"}
## 🖊
Este diagrama es el **mapa completo** del ejemplo ARMD —
útil tenerlo claro antes de entrar a los modelos individuales.

**La lógica de los 3 bloques**

Cada bloque responde una pregunta distinta sobre la
**estructura de la varianza-covarianza** de los datos:

```
Bloque 1: ¿La varianza residual es constante en el tiempo?
          → No → modelarla con varIdent o varPower

Bloque 2: ¿Las mediciones del mismo paciente están
          correlacionadas?
          → Sí → modelar con corCompSymm, corAR1, corSymm

Bloque 3: ¿La variabilidad entre pacientes se puede
          representar con efectos aleatorios?
          → Sí → intercepto aleatorio, pendiente aleatoria
```

**La línea punteada — el "cambio de enfoque"**

La flecha punteada entre fm12.5 y fm16.1 no es una
comparación estadística directa — es un **cambio de
paradigma**:

```
GLS (Bloques 1 y 2):  modela la covarianza DIRECTAMENTE
                       (parámetros de varianza y correlación)
LME (Bloque 3):        modela la covarianza A TRAVÉS DE
                       efectos aleatorios (intercepto, pendiente)
```

Ambos enfoques son **equivalentes en términos de la
covarianza implícita** que pueden representar, pero difieren
en interpretación y en los parámetros que estiman.

**¿Por qué Galecki muestra los 2 enfoques?**

Porque son **complementarios**:
- GLS es más flexible para estructuras de covarianza
  complejas (cualquier matriz de correlación)
- LME es más interpretable (los efectos aleatorios tienen
  significado sustantivo: "este paciente tiene un nivel
  basal mayor" o "este paciente se deteriora más rápido")

**El modelo final de cada bloque**

```
fm12.5 → modelo marginal final (GLS)
fm16.5 → modelo mixto final (LME)
```

Ambos tienen los mismos efectos fijos
(`visual ~ visual0 + time + treat.f`), pero los representan
de forma distinta internamente — esto se discutirá en la
sección de comparación entre enfoques.
:::

## 👁 Objetivos e hipótesis

**Objetivo general:** Modelar la agudeza visual
post-baseline (`visual`) en función del tratamiento, el
tiempo y la agudeza visual basal (`visual0`), reconociendo
que las mediciones repetidas dentro de cada paciente están
correlacionadas y que su variabilidad cambia en el tiempo.

**Objetivos analíticos:**

1. Evaluar si la varianza residual es homogénea en el tiempo,
   o si aumenta con las semanas de seguimiento
2. Encontrar una representación parsimoniosa de esa
   heterogeneidad de varianza (varPower vs varIdent)
3. Evaluar distintas estructuras de correlación entre
   mediciones del mismo paciente (compound symmetry, AR(1),
   general no estructurada)
4. Simplificar los efectos fijos una vez decidida la
   estructura de varianza-covarianza (modelo marginal)
5. Pasar de un modelo marginal (GLS) a un modelo mixto (LME)
   con efectos aleatorios de paciente, evaluando si la
   pendiente de tiempo varía entre pacientes
6. Seleccionar el modelo mixto final más parsimonioso

::: {.callout-note collapse="true"}
## 🖊
Estos 6 objetivos son el "índice" del análisis — cada uno
se traduce directamente en una sección de los 3 bloques.

**Mapeo objetivo → modelo(s)**

| Objetivo | Sección correspondiente |
|---|---|
| 1. ¿Varianza homogénea? | fm6.1 vs fm9.1 (Bloque 1) |
| 2. ¿varPower vs varIdent? | fm9.1 vs fm9.2 (Bloque 1) |
| 3. Estructuras de correlación | fm12.1, fm12.2, fm12.3 (Bloque 2) |
| 4. Simplificar efectos fijos | fm12.5 (Bloque 2, modelo marginal final) |
| 5. GLS → LME, pendiente aleatoria | fm16.1 → fm16.3 (Bloque 3) |
| 6. Modelo mixto final parsimonioso | fm16.4, fm16.5 (Bloque 3) |

**Los primeros 4 objetivos corresponden a los Bloques 1 y 2
(GLS) — los últimos 2 al Bloque 3 (LME)**

Esto refleja la asimetría del análisis: **la mayoría del
trabajo** está en elegir la estructura de varianza-covarianza
correcta (Bloques 1 y 2), y recién después se "simplifica" el
modelo fijo (Objetivo 4) y se cambia de paradigma a efectos
aleatorios (Objetivos 5 y 6).

**Una diferencia clave con los otros 8 ejemplos**

En rat pup, classroom, autism y dental veneer, los objetivos
se traducen directamente en **hipótesis con p-values** (H3.1,
H4.1, H6.1...). En ARMD, los objetivos 1-3 también generan
pruebas formales (LRT o comparación por AIC), pero hay un
objetivo **conceptual** (Objetivo 5) que no es una hipótesis
estadística sino una **decisión de enfoque**: ¿seguir con GLS
o cambiar a LME?

**Objetivo 4 — "simplificar efectos fijos"**

En dental veneer y classroom, la simplificación de efectos
fijos venía **al final** de una secuencia top-down o step-up.
En ARMD, este objetivo viene **al cierre del Bloque 2** —
antes incluso de pasar a LME. Esto es porque en GLS, la
estructura de covarianza y los efectos fijos son componentes
relativamente separables, y Galecki prefiere "cerrar" la
parte marginal con un modelo fijo parsimonioso antes de
retomar el problema desde el ángulo de efectos mixtos.
:::

## 👁 Bloque 1: GLS con varianza heterogénea (Cap. 6 y 9)

### M6.1 — Modelo OLS / GLS homocedástico

```{r m61}
lm6.1 <- lm(
  visual ~ -1 + visual0 + time.f + treat.f:time.f,
  data = armd)

fm6.1 <- gls(
  visual ~ -1 + visual0 + time.f + treat.f:time.f,
  data = armd)

all.equal(coef(lm6.1), coef(fm6.1))
```

> `fm6.1` (GLS vía REML) produce coeficientes **idénticos**
> a `lm6.1` (OLS) — esto es esperado porque, sin especificar
> `weights` ni `correlation`, GLS se reduce a OLS. Esta
> equivalencia es el punto de partida: ambos asumen
> independencia y varianza constante, supuestos que se
> evaluarán a continuación.

::: {.callout-note collapse="true"}
## 🖊
Este primer modelo establece el **punto de partida** del
análisis — y confirma una equivalencia matemática importante.

**`lm()` vs `gls()` — ¿por qué ambos?**

Galecki muestra **los dos** para ilustrar que, sin especificar
`weights` ni `correlation`, `gls()` es matemáticamente
idéntico a `lm()`:

```r
all.equal(coef(lm6.1), coef(fm6.1))
[1] TRUE
```

Los coeficientes son **exactamente iguales**. Esto es
esperado: sin ninguna estructura adicional, GLS se reduce a
mínimos cuadrados ordinarios (OLS). La diferencia entre
ambas funciones no está en el resultado, sino en la
**capacidad de extensión**: `gls()` acepta `weights` y
`correlation`, mientras que `lm()` no — por eso todos los
modelos del Bloque 1 y 2 usarán `gls()`.

**La fórmula `~ -1 + visual0 + time.f + treat.f:time.f`**

El `-1` elimina el intercepto global — en su lugar, cada
nivel de `time.f` tiene su propio intercepto implícito a
través del factor. Esto es una parametrización alternativa
que Galecki usa para que los coeficientes de `time.f`
representen directamente el **nivel esperado de `visual`**
en cada visita (para el grupo Placebo, con `visual0=0`), en
vez de diferencias respecto a un nivel de referencia.

**`treat.f:time.f` — interacción sin efectos principales**

La fórmula incluye la **interacción** `treat.f:time.f` pero
**no** `treat.f` por separado — esto permite que el efecto
del tratamiento sea **distinto en cada visita**, lo que es
más flexible que asumir un efecto constante del tratamiento
a lo largo del tiempo.

**AIC = 6821.62 — la "línea base" de comparación**

Este AIC será el punto de referencia para evaluar si los
modelos del Bloque 1 (`fm9.1`, `fm9.2`) mejoran al modelar
la heterogeneidad de varianza. Todo lo que venga con AIC
menor que 6821.62 representa una mejora sobre este punto de
partida.

**¿Por qué este modelo "no cumple supuestos"?**

Como anticipó la sección de objetivos (Objetivo 1), un modelo
homocedástico asume varianza residual **constante** en el
tiempo. Pero datos longitudinales de visión tienden a
mostrar **mayor variabilidad** en visitas tardías que en
tempranas — la dispersión aumenta conforme la degeneración
avanza de forma heterogénea entre pacientes. El Bloque 1
evaluará esto formalmente.
:::

### M9.1 — Varianza distinta por tiempo (varIdent)

```{r m91}
fm9.1 <- update(
  fm6.1,
  weights = varIdent(form = ~ 1 | time.f))

anova(fm6.1, fm9.1)
```

> `varIdent(form=~1|time.f)` permite una desviación estándar
> distinta para cada visita (4, 12, 24, 52 semanas). El LRT
> es altamente significativo (p<0.0001) — la variabilidad de
> `visual` **aumenta con el tiempo de seguimiento**.

::: {.callout-note collapse="true"}
## 🖊
**fm9.1** es el primer modelo que reconoce que la varianza
residual **no es constante** en el tiempo — la primera mejora
real sobre fm6.1.

**`varIdent(form = ~ 1 | time.f)` — ¿qué hace exactamente?**

Permite que cada visita (`time.f`) tenga su **propia
desviación estándar residual**:

```
4wks:  SD = σ × 1.000  (referencia, fijada en 1)
12wks: SD = σ × 1.398
24wks: SD = σ × 1.664
52wks: SD = σ × 1.881
```

Estas son las **razones** de SD respecto a la visita de
referencia (4 semanas). Así, la variabilidad a las 52 semanas
es ~1.88 veces mayor que a las 4 semanas — confirma que la
varianza **aumenta progresivamente** con el tiempo de
seguimiento.

**El LRT — AIC mejora de 6821 a 6740**

```
fm6.1:  AIC=6821.62  logLik=-3400.81
fm9.1:  AIC=6740.29  logLik=-3357.15
L.Ratio=87.33  p<0.0001
```

Una mejora de **~81 puntos de AIC** y LRT altamente
significativo — modelar la heterogeneidad de varianza es
claramente necesario. Este es uno de los LRT más grandes de
todos los 9 ejemplos del sitio.

**`update(fm6.1, weights=...)` — heredando la estructura**

`update()` parte de `fm6.1` y solo agrega el componente
`weights` — efectos fijos, datos y método de estimación son
**exactamente los mismos**. Esto es lo mismo que usamos en
dental veneer y ARMD para construir modelos incrementalmente.

**Conexión con el Objetivo 2**

fm9.1 usa `varIdent` — una desviación estándar **separada
por visita** (4 parámetros). El Objetivo 2 pregunta si hay
una representación más **parsimoniosa** — con menos
parámetros pero ajuste similar. Eso es exactamente lo que
fm9.2 evaluará con `varPower`.
:::

### M9.2 — Varianza como función potencia (varPower)

```{r m92}
fm9.2 <- update(
  fm9.1,
  weights = varPower(form = ~ time))

AIC(fm9.1, fm9.2)
```

> `varPower(form=~time)` modela la varianza como una función
> continua de `time`, usando **un solo parámetro** (la
> potencia) en vez de 4 desviaciones estándar separadas.
> Logra un AIC similar o mejor (6738 vs 6740) con menos
> parámetros — representación más **parsimoniosa**.

::: {.callout-note collapse="true"}
## 🖊
**fm9.2** responde al **Objetivo 2**: ¿se puede representar
la heterogeneidad de varianza con **menos parámetros** que
fm9.1, sin perder ajuste?

**`varPower(form = ~ time)` — ¿qué hace exactamente?**

En vez de estimar una SD separada para cada visita (4
parámetros en fm9.1), modela la varianza como una **función
continua** del tiempo:

```
Var(residuo) = σ² × |time|^(2δ)
```

donde `δ` es la **potencia** — un solo parámetro. Si
`δ=0.252` (como estima el modelo), la varianza aumenta con
el tiempo siguiendo una función de potencia.

**AIC: fm9.1=6740.29 vs fm9.2=6738.13 — fm9.2 gana**

```
fm9.1: AIC=6740.29  df=13  (4 parámetros de varianza)
fm9.2: AIC=6738.13  df=11  (1 parámetro de varianza)
```

fm9.2 tiene **menor AIC** con **2 parámetros menos** — es
más parsimonioso Y tiene mejor ajuste. Esto confirma que la
relación entre tiempo y varianza sigue aproximadamente una
función de potencia, no necesita estimarse visita por visita.

**La ganancia en parsimonia**

```
fm9.1: σ₄wks, σ₁₂wks, σ₂₄wks, σ₅₂wks  (4 parámetros)
fm9.2: δ (potencia)                       (1 parámetro)
```

Con `varPower`, los 4 parámetros de varianza de fm9.1 se
reemplazan por **1 solo** — sin costo en ajuste (AIC mejora
levemente). Este tipo de parsimonia es exactamente lo que
Galecki busca en la secuencia de modelos.

**fm9.2 = punto de partida del Bloque 2**

Una vez elegida la estructura de varianza más parsimoniosa
(fm9.2 con `varPower`), el Bloque 2 parte de aquí para
agregar **estructuras de correlación** — las dos dimensiones
de la varianza-covarianza se trabajan de forma **secuencial**,
no simultánea.
:::

### Resumen Bloque 1

```{r resumen_bloque1, echo=FALSE}
data.frame(
  Modelo = c("fm6.1", "fm9.1", "fm9.2"),
  Estructura = c("Homocedástico (OLS ≈ GLS)",
                 "varIdent por time.f (varianza por visita)",
                 "varPower (1 parámetro)"),
  AIC = round(c(AIC(fm6.1), AIC(fm9.1), AIC(fm9.2)), 2),
  Decision = c("Punto de partida — asume independencia y homocedasticidad",
               "Mejora vs fm6.1 (p<0.0001)",
               "Más parsimonioso que fm9.1, AIC similar")
) |>
  knitr::kable(caption = "Bloque 1 — varianza heterogénea")
```

::: {.callout-note collapse="true"}
## 🖊
Esta tabla resume las **3 decisiones del Bloque 1** — la
progresión desde un modelo homocedástico hasta una
representación parsimoniosa de la heterogeneidad de varianza.

**El patrón de AIC en el Bloque 1**

```
fm6.1:  6821.62  (punto de partida)
fm9.1:  6740.29  (↓ 81 puntos — mejora grande)
fm9.2:  6738.13  (↓ 2 puntos — mejora marginal pero con
                   2 parámetros menos)
```

La mayor ganancia ocurre en el **primer paso** (fm6.1 →
fm9.1) — simplemente reconocer que la varianza no es
constante ya mejora enormemente el ajuste. El segundo paso
(fm9.1 → fm9.2) es una mejora de parsimonia, no de ajuste.

**Lo que el Bloque 1 NO resuelve**

El Bloque 1 modela la **varianza** (diagonal de la matriz
de varianza-covarianza) pero ignora la **correlación** entre
mediciones del mismo paciente (fuera de la diagonal). Dos
observaciones del mismo paciente en distintas visitas podrían
estar correlacionadas — fm9.2 aún asume que son
**independientes** (condicional en los efectos fijos), lo
cual probablemente no es cierto para datos longitudinales.

Esto es exactamente lo que el **Bloque 2** abordará — la
pregunta ya no es "¿cuánta varianza hay en cada visita?"
sino "¿cómo están relacionadas las mediciones del mismo
paciente a lo largo del tiempo?".

**Conexión con dental veneer**

En dental veneer, H7.2 evaluó si `varIdent(~1|time.f)` era
necesaria — y resultó **no significativa** (p=0.33). En ARMD,
el resultado es el opuesto: la heterogeneidad de varianza es
**altamente significativa** (p<0.0001, LRT≈87). Esto muestra
que la necesidad de modelar varianza heterogénea **depende
de los datos** — no es algo que se asuma automáticamente en
cualquier modelo longitudinal.
:::

## 👁 Bloque 2: GLS con estructuras de correlación (Cap. 12)

A partir de `fm9.2` (varianza residual ya modelada mediante
`varPower`), se evalúan distintas estructuras de **correlación**
entre las mediciones repetidas del mismo paciente.

### M12.1 — Simetría compuesta (Compound Symmetry)

```{r m121}
fm12.1 <- update(
  fm9.2,
  correlation = corCompSymm(form = ~ 1 | subject))

anova(fm9.2, fm12.1)
```

> `corCompSymm` asume una **correlación constante** entre
> cualquier par de mediciones del mismo paciente,
> independientemente de qué tan separadas estén en el
> tiempo. El LRT es muy significativo (p<0.0001) — modelar
> la correlación intra-paciente es claramente necesario.

::: {.callout-note collapse="true"}
## 🖊
**fm12.1** es el primer modelo que reconoce la **correlación**
entre mediciones del mismo paciente — y produce la mejora de
ajuste más grande de todo el análisis.

**`corCompSymm(form = ~ 1 | subject)` — ¿qué hace?**

Asume que la correlación entre **cualquier par** de
mediciones del mismo paciente es la **misma**, sin importar
qué tan separadas estén en el tiempo:

```
Corr(visual_t1, visual_t2) = ρ   para cualquier t1, t2
```

Un solo parámetro `ρ` (estimado en ≈0.573) resume toda la
correlación intra-paciente. Es la estructura de correlación
más **simple** posible — y también la más restrictiva: asume
que las semanas 4 y 12 están igual de correlacionadas que
las semanas 4 y 52.

**El LRT — la mejora más grande del análisis**

```
fm9.2:  AIC=6738.13  logLik=-3358.06
fm12.1: AIC=6456.92  logLik=-3216.46
L.Ratio=283.21  p<0.0001
```

Una mejora de **~281 puntos de AIC** — mucho mayor que
cualquier otro paso en el análisis (fm6.1→fm9.1 era ~81
puntos). Esto confirma que la **correlación intra-paciente**
es la fuente de variabilidad más importante que el modelo
necesitaba capturar — más que la heterogeneidad de varianza
del Bloque 1.

**¿Por qué la correlación importa tanto?**

Sin `corCompSymm`, el modelo asume que las 4 mediciones de
un paciente son **independientes** dado su `visual0` y
`treat.f` — pero un paciente que tiene alta agudeza visual
en la semana 4 tiende a tenerla alta en la semana 12, 24 y
52 también (independientemente del tratamiento). Ignorar esa
correlación lleva a **errores estándar incorrectos** y
potencialmente a conclusiones erróneas sobre los efectos
del tratamiento.

**Conexión con los modelos mixtos del Bloque 3**

`corCompSymm` con `ρ=0.573` es matemáticamente **equivalente**
a un modelo con intercepto aleatorio de paciente (como
`fm16.1`) — ambos inducen la misma estructura de correlación
(constante entre visitas). La diferencia es de
**interpretación**: `corCompSymm` es un parámetro de
"correlación residual", mientras que el intercepto aleatorio
es una fuente explícita de variabilidad entre pacientes.
:::

### M12.2 — Autorregresivo de orden 1 (AR1)

```{r m122}
fm12.2 <- update(
  fm9.2,
  correlation = corAR1(form = ~ tp | subject))

AIC(fm12.1, fm12.2)
```

> `corAR1` asume que la correlación **decae** entre
> mediciones más separadas en el tiempo (usando `tp`, la
> posición de la visita). El AIC mejora notablemente
> respecto a Compound Symmetry (6396.91 vs 6456.92) — la
> correlación sí decrece con la distancia temporal.

::: {.callout-note collapse="true"}
## 🖊
**fm12.2** reemplaza la correlación **constante** de
fm12.1 por una que **decrece** con la distancia temporal —
la estructura AR(1).

**`corAR1(form = ~ tp | subject)` — ¿qué hace?**

Asume que la correlación entre dos mediciones del mismo
paciente **disminuye** con la distancia entre visitas:

```
Corr(visual_tp1, visual_tp2) = φ^|tp1-tp2|
```

Con `φ=0.657` (estimado por el modelo):

```
Visitas adyacentes (|tp1-tp2|=1): Corr = 0.657
Separadas por 2 visitas:          Corr = 0.657² = 0.432
Separadas por 3 visitas:          Corr = 0.657³ = 0.284
```

La correlación entre la semana 4 y la semana 52 (máxima
distancia, `|tp1-tp2|=3`) es ~0.28 — mucho menor que la
correlación entre semanas 4 y 12 (`|tp1-tp2|=1`, ~0.66).
Esto tiene más sentido sustantivo que asumir la misma
correlación para todas las distancias.

**¿Por qué `tp` y no `time`?**

`corAR1` asume que la correlación depende de la **posición
secuencial** de la visita (1, 2, 3, 4) — no de las semanas
reales (4, 12, 24, 52). Usando `tp`, se asume que la
"distancia" entre visita 1 y 2 es igual a la distancia entre
visita 2 y 3 (aunque en semanas reales sean 4→12 y 12→24,
ambas separadas por períodos distintos).

**AIC: fm12.1=6456.92 vs fm12.2=6396.91**

```
fm12.1 (CompSymm): AIC=6456.92  (ρ constante)
fm12.2 (AR1):      AIC=6396.91  (φ que decrece)
Mejora: ~60 puntos de AIC
```

Con el **mismo número de parámetros** (df=12), fm12.2 logra
un AIC mucho mejor — AR(1) es una mejor descripción de la
correlación intra-paciente que la simetría compuesta. Esto
confirma que la correlación **sí decrece** con la distancia
temporal (no es constante como asumía fm12.1).

**Conexión con los modelos mixtos del Bloque 3**

A diferencia de CompSymm (equivalente a intercepto
aleatorio), AR(1) **no tiene un equivalente directo** en
términos de efectos aleatorios simples — requeriría
estructuras de correlación explícitas en `lme()`. Por eso,
el Bloque 3 (LME) usa una estrategia distinta: efectos
aleatorios de intercepto **y** pendiente, que inducen una
estructura de covarianza diferente a AR(1) pero igualmente
flexible.
:::

### M12.3 — Matriz general de correlación

```{r m123}
fm12.3 <- update(
  fm9.2,
  correlation = corSymm(form = ~ tp | subject))

anova(fm12.2, fm12.3)
```

> `corSymm` permite una correlación **distinta para cada
> par** de visitas, sin imponer ninguna estructura. El LRT
> vs AR(1) es significativo (p=0.0014) — hay patrones de
> correlación que AR(1) no captura completamente. Este es
> el **modelo marginal de covarianza preferido**.

::: {.callout-note collapse="true"}
## 🖊
**fm12.3** es el modelo de correlación **más flexible** del
Bloque 2 — permite una correlación distinta para cada par
de visitas, sin imponer ninguna estructura.

**`corSymm(form = ~ tp | subject)` — ¿qué hace?**

Estima una matriz de correlación **completamente libre**
entre las 4 visitas:

```
Correlaciones estimadas:
  tp1-tp2: 0.582
  tp1-tp3: 0.448
  tp1-tp4: 0.301
  tp2-tp3: 0.651
  tp2-tp4: 0.531
  tp3-tp4: 0.766
```

Son **6 parámetros** de correlación (para 4 visitas:
4×3/2=6) en vez de 1 (`corCompSymm`) o 1 (`corAR1`).

**Lo que revelan las correlaciones**

- Las correlaciones **no decrecen monotónicamente** con la
  distancia — `tp3-tp4` (0.766) es mayor que `tp2-tp3`
  (0.651), lo que no es consistente con AR(1) (que asume
  decrecimiento monótono)
- Las visitas **tardías** (24 y 52 semanas) están más
  correlacionadas entre sí que las tempranas — sugiere que
  los pacientes que se deterioran lo hacen de forma
  consistente en el tiempo, creando mayor "memoria" en las
  últimas visitas

**LRT vs fm12.2: p=0.0014**

```
fm12.2 (AR1):     AIC=6396.91  df=12
fm12.3 (General): AIC=6387.20  df=17
L.Ratio=19.71  p=0.0014
```

La estructura general mejora significativamente sobre AR(1)
— 5 parámetros adicionales (6 correlaciones libres vs 1
parámetro φ) que justifican su inclusión. Esto confirma que
AR(1) **no captura completamente** la estructura de
correlación real — las correlaciones entre visitas no siguen
un patrón perfectamente decreciente.

**fm12.3 = modelo de covarianza preferido del Bloque 2**

Con esta estructura ya "cerrada", el siguiente paso
(fm12.5) simplificará los **efectos fijos**, manteniendo
esta estructura de covarianza — el mismo principio que
vimos en dental veneer y classroom: primero decidir la
estructura aleatoria/covarianza, luego simplificar los
efectos fijos.
:::

### M12.5 — Simplificación de efectos fijos

Como ahora se comparan modelos con distinta estructura de efectos fijos, 
ambos modelos se ajustan mediante ML.

```{r m125}
fm12.3.ml <- update(fm12.3, method = "ML")

fm12.5 <- update(
  fm12.3.ml,
  visual ~ visual0 + time + treat.f
)

anova(fm12.3.ml, fm12.5)

AIC(fm12.3.ml, fm12.5)
```

> Con la estructura de varianza-covarianza ya decidida
> (`corSymm` + `varPower`), se simplifican los **efectos
> fijos**: en vez de `time.f` (factor con 4 niveles) +
> interacción con tratamiento (8 parámetros), se usa `time`
> continuo + `treat.f` (3 parámetros) — una tendencia
> lineal en el tiempo. El LRT no es significativo (p=0.66)
> — la simplificación es válida. **fm12.5 = modelo marginal
> final**.

::: {.callout-note collapse="true"}
## 🖊
**fm12.5** cierra el Bloque 2 — simplifica los efectos fijos
manteniendo la estructura de covarianza ya decidida (corSymm
+ varPower).

**¿Qué se simplifica?**

```
fm12.3: visual ~ -1 + visual0 + time.f + treat.f:time.f
        (8 parámetros fijos: 4 niveles de time.f + 4
        interacciones treat.f:time.f)

fm12.5: visual ~ visual0 + time + treat.f
        (4 parámetros fijos: intercepto, visual0, time, treat.f)
```

Se pasa de modelar el tiempo como **factor** (8 parámetros)
a modelarlo como **tendencia lineal continua** (1 parámetro),
y de una **interacción tratamiento×tiempo** (4 parámetros) a
un **efecto principal de tratamiento** (1 parámetro) — de 8
a 4 parámetros fijos.

**LRT: p=0.66 — simplificación válida**

```
fm12.3.ml: AIC=6395.73  df=17  logLik=-3180.87
fm12.5:    AIC=6388.98  df=12  logLik=-3182.49
L.Ratio=3.25  p=0.66
```

No significativo — la simplificación **no empeora** el
modelo. Además, fm12.5 tiene **menor AIC** con 5 parámetros
menos — es preferible por parsimonia.

**¿Por qué ML y no REML?**

Igual que en classroom (H4.2), dental veneer (H7.3) y autism
(H6.2/H6.3): los modelos que se comparan tienen **distintos
efectos fijos** — fm12.3 (con `time.f` categórico y
`treat.f:time.f`) vs fm12.5 (con `time` continuo y `treat.f`
sin interacción). REML no es apropiado para comparar modelos
con distintos efectos fijos — se requiere ML.

**fm12.5 = modelo marginal final**

```
visual ~ visual0 + time + treat.f
corSymm(~tp|subject) + varPower(~time)
```

Esta es la conclusión del paradigma **marginal** (GLS): la
agudeza visual decrece linealmente con el tiempo, el
tratamiento activo tiene un efecto negativo, y las
mediciones del mismo paciente siguen una estructura de
correlación general (no estructurada) con varianza que
aumenta con el tiempo. El Bloque 3 abordará el mismo
problema desde el ángulo de **efectos mixtos**.
:::

### Resumen Bloque 2

```{r resumen_bloque2, echo=FALSE}
data.frame(
  Modelo = c("fm9.2", "fm12.1", "fm12.2", "fm12.3"),
  Estructura = c("Sin correlación (varPower)",
                 "Compound Symmetry",
                 "AR(1)",
                 "General/no estructurada"),
  AIC_REML = round(c(AIC(fm9.2), AIC(fm12.1), AIC(fm12.2),
                     AIC(fm12.3)), 2),
  Decision = c("Punto de partida del bloque",
               "Mejora vs fm9.2",
               "Mejora vs fm12.1",
               "Mejora vs fm12.2")
) |>
  knitr::kable(caption = "Bloque 2 — estructuras de correlación")
```

> **Modelo marginal final: `fm12.5`** — `visual ~ visual0 +
> time + treat.f`, con `varPower(~time)` y `corSymm(~tp |
> subject)`, ajustado mediante ML para comparar efectos fijos.
> Este es el modelo "poblacional": describe el patrón promedio
> y la estructura de covarianza, sin efectos aleatorios explícitos
> por paciente.

::: {.callout-note collapse="true"}
## 🖊
**fm12.5** cierra el Bloque 2 — simplifica los efectos fijos
manteniendo la estructura de covarianza ya decidida (corSymm
+ varPower).

**¿Qué se simplifica?**

```
fm12.3: visual ~ -1 + visual0 + time.f + treat.f:time.f
        (8 parámetros fijos: 4 niveles de time.f + 4
        interacciones treat.f:time.f)

fm12.5: visual ~ visual0 + time + treat.f
        (4 parámetros fijos: intercepto, visual0, time, treat.f)
```

Se pasa de modelar el tiempo como **factor** (8 parámetros)
a modelarlo como **tendencia lineal continua** (1 parámetro),
y de una **interacción tratamiento×tiempo** (4 parámetros) a
un **efecto principal de tratamiento** (1 parámetro) — de 8
a 4 parámetros fijos.

**LRT: p=0.66 — simplificación válida**

```
fm12.3.ml: AIC=6395.73  df=17  logLik=-3180.87
fm12.5:    AIC=6388.98  df=12  logLik=-3182.49
L.Ratio=3.25  p=0.66
```

No significativo — la simplificación **no empeora** el
modelo. Además, fm12.5 tiene **menor AIC** con 5 parámetros
menos — es preferible por parsimonia.

**¿Por qué ML y no REML?**

Igual que en classroom (H4.2), dental veneer (H7.3) y autism
(H6.2/H6.3): los modelos que se comparan tienen **distintos
efectos fijos** — fm12.3 (con `time.f` categórico y
`treat.f:time.f`) vs fm12.5 (con `time` continuo y `treat.f`
sin interacción). REML no es apropiado para comparar modelos
con distintos efectos fijos — se requiere ML.

**fm12.5 = modelo marginal final**

```
visual ~ visual0 + time + treat.f
corSymm(~tp|subject) + varPower(~time)
```

Esta es la conclusión del paradigma **marginal** (GLS): la
agudeza visual decrece linealmente con el tiempo, el
tratamiento activo tiene un efecto negativo, y las
mediciones del mismo paciente siguen una estructura de
correlación general (no estructurada) con varianza que
aumenta con el tiempo. El Bloque 3 abordará el mismo
problema desde el ángulo de **efectos mixtos**.
:::

## 👁 Bloque 3: Modelos mixtos con efectos aleatorios (Cap. 16)

A partir de aquí, Galecki cambia de enfoque: en vez de
modelar la covarianza directamente (GLS), introduce
**efectos aleatorios de paciente** (LME) — un enfoque
equivalente conceptualmente, pero que permite interpretar
la variabilidad **entre pacientes** explícitamente.

### M16.1 — Intercepto aleatorio

```{r m161}
fm16.1 <- lme(
  visual ~ visual0 + time * treat.f,
  random = ~ 1 | subject,
  data = armd)
```

> Cada paciente tiene su propio nivel individual de agudeza 
> visual post-baseline (`b_0i`), alrededor de la tendencia 
> poblacional.

::: {.callout-note collapse="true"}
## 🖊
Esta tabla resume las **4 estructuras de correlación**
evaluadas en el Bloque 2 — la progresión desde "sin
correlación" hasta la matriz más flexible posible.

**El patrón de AIC en el Bloque 2**

```
fm9.2  (sin correlación): 6738.13
fm12.1 (CompSymm):        6456.92  (↓ 281 puntos)
fm12.2 (AR1):             6396.91  (↓ 60 puntos)
fm12.3 (General):         6387.20  (↓ 10 puntos)
```

Las mejoras **decrecen** con cada paso — la mayor ganancia
es simplemente reconocer que hay correlación (fm9.2→fm12.1).
Después, el tipo de correlación importa pero cada vez menos:
CompSymm→AR(1) da ~60 puntos, AR(1)→General da ~10 puntos.

**¿Por qué no se muestra fm12.5 aquí?**

fm12.5 usa **ML** (no REML) — los AIC no son directamente
comparables con los modelos REML de esta tabla. Por eso la
tabla muestra solo los modelos ajustados con REML, y fm12.5
se presenta por separado como "modelo marginal final".

**Comparando las 3 estructuras de correlación**

| Estructura | Parámetros | Supuesto | ¿Cumple datos? |
|---|---|---|---|
| CompSymm | 1 (ρ) | Correlación igual entre todas las visitas | No (fm12.2 lo mejora) |
| AR(1) | 1 (φ) | Correlación decrece con distancia | No completamente (fm12.3 lo mejora) |
| General | 6 | Sin supuesto de estructura | Sí (modelo preferido) |

**¿Por qué no quedarse siempre con la más flexible (General)?**

Porque con pocos pacientes o pocas visitas, estimar 6
parámetros de correlación puede ser **inestable**. En ARMD
(234 pacientes, 4 visitas), hay suficiente información para
estimarlos — pero en un estudio con 20 pacientes y 4 visitas,
`corSymm` podría ser problemático y AR(1) sería preferible
aunque no sea "perfecto".

**La pregunta que abre el Bloque 3**

Toda la complejidad del Bloque 2 (6 parámetros de
correlación + 1 de varianza) se reduce a una pregunta: ¿se
puede representar esa misma covarianza de forma más
**interpretable** usando efectos aleatorios? El Bloque 3
responde que sí — y con menos parámetros en la estructura
aleatoria.
:::

### M16.2 — + Heterocedasticidad residual (varPower)

```{r m162}
fm16.2 <- update(
  fm16.1,
  weights = varPower(form = ~ time))

AIC(fm16.1, fm16.2)
```

> Igual que en el Bloque 1, la varianza **residual**
> (dentro del paciente) aumenta con el tiempo. AIC mejora
> de 6591.97 a 6537.13.

::: {.callout-note collapse="true"}
## 🖊
**fm16.2** replica en el paradigma LME lo que fm9.2 hizo en
el paradigma GLS — agrega `varPower(~time)` para capturar
que la varianza **residual** aumenta con el tiempo.

**¿Por qué "residual" y no simplemente "varianza"?**

En un modelo mixto, hay **dos fuentes** de variabilidad:

```
Varianza entre pacientes: σ²_b0  (intercepto aleatorio)
Varianza residual:        σ²_ε   (dentro de cada paciente)
```

`varPower(~time)` modela la **varianza residual** — la
variabilidad que queda **dentro** de cada paciente entre
sus mediciones, una vez descontado su intercepto aleatorio.
Es una heterogeneidad de varianza "dentro de sujeto".

**AIC: fm16.1=6591.97 vs fm16.2=6537.13**

```
fm16.1: AIC=6591.97  (sin varPower)
fm16.2: AIC=6537.13  (con varPower)
Mejora: ~55 puntos de AIC
```

Una mejora sustancial — la varianza residual **no es
constante** tampoco en el paradigma LME. Esto es el mismo
hallazgo que en el Bloque 1 (fm6.1→fm9.2), pero ahora
dentro del marco de efectos mixtos.

**Conexión con el Bloque 1**

```
Bloque 1: fm6.1 → fm9.2  (GLS, sin efectos aleatorios)
           AIC: 6821 → 6738  (mejora ~83 puntos)

Bloque 3: fm16.1 → fm16.2  (LME, con intercepto aleatorio)
           AIC: 6592 → 6537  (mejora ~55 puntos)
```

La mejora es menor en el Bloque 3 porque el intercepto
aleatorio ya absorbe parte de la variabilidad entre
pacientes — queda menos varianza residual "heterogénea"
por modelar.
:::

### M16.3 — + Pendiente aleatoria de tiempo

```{r m163}
fm16.3 <- update(
  fm16.2,
  random = ~ 1 + time | subject)

AIC(fm16.2, fm16.3)
```

> Permite que **cada paciente** tenga su propia pendiente
> de progreso (`b_1i`), correlacionada con su intercepto.
> El AIC mejora notablemente (6537.13 → 6450.60) — el
> **progreso de la enfermedad varía entre pacientes**, no
> solo el nivel basal.

::: {.callout-note collapse="true"}
## 🖊
**fm16.3** es el modelo más importante del Bloque 3 — agrega
una **pendiente aleatoria de tiempo** por paciente, permitiendo
que cada paciente tenga su propia **tasa de deterioro**.

**`random = ~ 1 + time | subject` — ¿qué significa?**

Ahora cada paciente tiene **dos** efectos aleatorios:

```
b_0i: intercepto aleatorio (nivel basal propio)
b_1i: pendiente aleatoria  (tasa de cambio propia)
```

El modelo para el paciente `i` en la visita `j` es:

```
visual_ij = (β₀ + b_0i) + (β₁ + b_1i)·time_j +
            β₂·visual0_i + β₃·treat.f_i + ...
```

Cada paciente puede deteriorarse **más rápido o más lento**
que el promedio poblacional — lo que vimos en fig1
(trayectorias con pendientes muy distintas entre pacientes)
queda ahora capturado explícitamente.

**AIC: fm16.2=6537.13 vs fm16.3=6450.60**

```
fm16.2: AIC=6537.13  (solo intercepto aleatorio)
fm16.3: AIC=6450.60  (intercepto + pendiente aleatoria)
Mejora: ~87 puntos de AIC
```

Esta es la **mayor mejora** del Bloque 3 — incluso mayor que
agregar `varPower` (fm16.1→fm16.2, ~55 puntos). Esto
confirma que la variabilidad entre pacientes en la **tasa de
deterioro** es la fuente de variabilidad más importante que
faltaba modelar.

**Conexión con autism**

En autism, H6.1 evaluó si la **pendiente cuadrática
aleatoria** era necesaria (además de la lineal). Aquí, la
pregunta es si la **pendiente lineal de tiempo** varía entre
pacientes — y la respuesta es claramente sí (~87 puntos de
AIC). La siguiente pregunta (fm16.4) será si la correlación
entre intercepto y pendiente es necesaria.

**La matriz D — 3 parámetros nuevos**

Al agregar la pendiente aleatoria, la **matriz D** de
covarianzas de efectos aleatorios pasa de:

```
fm16.2: D = [σ²_b0]              (1 parámetro)
fm16.3: D = [σ²_b0  σ_b0b1]     (3 parámetros:
             [σ_b0b1  σ²_b1]      varianza intercepto,
                                   varianza pendiente,
                                   covarianza entre ambos)
```

La pregunta de fm16.4 será si `σ_b0b1 = 0` (matriz diagonal)
es suficiente — es decir, si el intercepto y la pendiente
aleatorios son **independientes**.
:::

### M16.4 — Matriz D diagonal (independencia int.-pendiente)

```{r m164}
fm16.4 <- update(
  fm16.3,
  random = list(subject = pdDiag(~ time)))

anova(fm16.4, fm16.3)
```

> `pdDiag` asume que el intercepto aleatorio y la pendiente
> aleatoria son **independientes** (correlación=0), en vez
> de estimarla libremente. El LRT no es significativo
> (p=0.27) — la estructura diagonal (más simple) es
> preferida por parsimonia.

::: {.callout-note collapse="true"}
## 🖊
**fm16.4** evalúa si la **correlación** entre intercepto y
pendiente aleatoria es necesaria — usando `pdDiag` para
imponer una matriz D diagonal (correlación=0).

**`pdDiag(~ time)` — ¿qué hace?**

```
fm16.3 (pdLogChol): D = [σ²_b0  σ_b0b1]  (3 parámetros)
                        [σ_b0b1  σ²_b1]

fm16.4 (pdDiag):    D = [σ²_b0  0     ]  (2 parámetros)
                        [0       σ²_b1]
```

`pdDiag` fija `σ_b0b1=0` — asume que el nivel basal del
paciente (`b_0i`) y su tasa de deterioro (`b_1i`) son
**independientes** entre sí.

**LRT: p=0.2745 — la correlación no es necesaria**

```
fm16.4: AIC=6449.79  df=9   logLik=-3215.90
fm16.3: AIC=6450.60  df=10  logLik=-3215.30
L.Ratio=1.194  p=0.2745
```

No significativo — la correlación entre intercepto y
pendiente no mejora el modelo. Además, fm16.4 tiene
**menor AIC** con un parámetro menos → se prefiere por
parsimonia.

**Comparando con autism (fm16.3 vs fm16.4)**

En autism (West Cap.6), la decisión equivalente fue si
la pendiente cuadrática aleatoria necesitaba estar
correlacionada con la lineal — y también resultó
**no necesaria** (se prefirió la estructura sin
correlación). ARMD llega a la misma conclusión: los
efectos aleatorios de intercepto y pendiente son
independientes.

**¿Qué significa sustantivamente que la correlación sea 0?**

Que los pacientes que parten con **mayor** agudeza visual
(intercepto alto) no tienden sistemáticamente a deteriorarse
más rápido o más lento que los que parten bajo — el nivel
basal y la tasa de cambio son **propiedades independientes**
de cada paciente. No hay un patrón de "quienes ven mejor al
inicio se deterioran más/menos rápido".

**fm16.4 = estructura aleatoria final**

```
random = list(subject = pdDiag(~time))
```

Con esta decisión tomada, fm16.5 solo necesita simplificar
los **efectos fijos** — manteniendo exactamente esta
estructura aleatoria.
:::

### M16.5 — Modelo mixto final (efectos fijos simplificados)

```{r m165}
# Para comparar modelos con distintos efectos fijos se usa ML
fm16.4.ml <- update(fm16.4, method = "ML")

fm16.5.ml <- update(
  fm16.4.ml,
  visual ~ visual0 + time + treat.f
)

anova(fm16.4.ml, fm16.5.ml)

# Modelo final reportado con REML
fm16.5 <- update(fm16.5.ml, method = "REML")
summary(fm16.5)
```

> Igual que en el Bloque 2 (`fm12.5`), se evalúa si puede eliminarse la interacción `time:treat.f`. Como se comparan modelos con distinta estructura de efectos fijos, ambos se ajustan mediante ML. El LRT no es significativo (p≈0.24), por lo que se prefiere el modelo más parsimonioso sin interacción. Luego, el modelo final (`fm16.5`) se reajusta con REML para reportar los resultados.

::: {.callout-note collapse="true"}
## 🖊
**fm16.5** cierra el Bloque 3 — simplifica los efectos fijos
manteniendo la estructura aleatoria ya decidida en fm16.4.

**¿Qué se simplifica?**

```
fm16.4: visual ~ visual0 + time * treat.f
        (5 parámetros fijos: intercepto, visual0, time,
         treat.fActive, time:treat.fActive)

fm16.5: visual ~ visual0 + time + treat.f
        (4 parámetros fijos: intercepto, visual0, time,
         treat.fActive)
        → se elimina la interacción time:treat.f
```

La eliminación de `time:treat.f` implica que el deterioro
en el tiempo ocurre a la **misma tasa** en ambos grupos —
la diferencia entre grupos es solo en el **nivel** de
agudeza visual, no en su velocidad de cambio.

**LRT: p=0.2372 — simplificación válida**

```
fm16.4.ml: AIC=6437.97  df=9  logLik=-3209.99
fm16.5.ml: AIC=6437.37  df=8  logLik=-3210.69
L.Ratio=1.397  p=0.2372
```

No significativo — eliminar `time:treat.f` no empeora el
modelo. fm16.5 tiene menor AIC con 1 parámetro menos.

**El modelo final con REML — efectos fijos**

```
(Intercept)    =  5.44   p=0.016
visual0        =  0.90   p<0.0001  ***
time           = -0.24   p<0.0001  ***
treat.fActive  = -2.66   p=0.020   *
```

- **`visual0`** (≈0.90) — el predictor más fuerte: por cada
  punto de agudeza visual basal, se espera ≈0.90 puntos más
  de agudeza visual post-baseline
- **`time`** (≈-0.24) — deterioro de ~0.24 puntos por semana
  en ambos grupos
- **`treat.fActive`** (≈-2.66) — el grupo Active tiene, en
  promedio, ~2.66 puntos **menos** de agudeza visual que
  Placebo — un efecto negativo del tratamiento activo

**Random effects — estructura diagonal final**

```
(Intercept): SD=7.24  (variabilidad de nivel basal entre pacientes)
time:        SD=0.28  (variabilidad de tasa de deterioro)
Residual:    SD=5.04  (con power=0.11)
```

La correlación entre intercepto y pendiente es **0** (por
`pdDiag`) — los pacientes que parten con mayor agudeza
visual no tienden sistemáticamente a deteriorarse más rápido
o más lento.

**Comparación con fm12.5 (modelo marginal final del Bloque 2)**

Ambos modelos finales tienen **los mismos efectos fijos**
(`visual0 + time + treat.f`) — la diferencia está en cómo
representan la covarianza:

```
fm12.5: corSymm + varPower → covarianza modelada directamente
fm16.5: pdDiag + varPower  → covarianza a través de efectos
                              aleatorios (intercepto + pendiente)
```

Esto se discutirá en la sección de comparación entre
enfoques.
:::

### Resumen Bloque 3

```{r resumen_bloque3, echo=FALSE}
data.frame(
  Modelo = c("fm16.1", "fm16.2", "fm16.3", "fm16.4"),
  Estructura = c("Intercepto aleatorio",
                 "+ varPower residual",
                 "+ pendiente aleatoria correlacionada",
                 "Pendiente aleatoria con matriz D diagonal"),
  AIC_REML = round(c(AIC(fm16.1), AIC(fm16.2), AIC(fm16.3),
                     AIC(fm16.4)), 2),
  Decision = c("Punto de partida del bloque LME",
               "Mejora respecto a fm16.1",
               "Mejora notable respecto a fm16.2",
               "No empeora vs fm16.3 (p≈0.27) — preferido")
) |>
  knitr::kable(caption = "Bloque 3 — modelos mixtos con misma estructura de efectos fijos")
```

> Luego, la simplificación de efectos fijos se evalúa aparte con ML (`fm16.4.ml` vs `fm16.5.ml`). Como la interacción `time:treat.f` no mejora significativamente el ajuste, se prefiere `fm16.5` como modelo mixto final.

::: {.callout-note collapse="true"}
## 🖊
Esta tabla resume la construcción incremental del Bloque 3
— desde el modelo LME más simple hasta la estructura
aleatoria final.

**El patrón de AIC en el Bloque 3**

```
fm16.1 (intercepto):          6591.97
fm16.2 (+ varPower):          6537.13  (↓ 55 puntos)
fm16.3 (+ pendiente correl.): 6450.60  (↓ 87 puntos)
fm16.4 (pendiente diagonal):  6449.79  (↓ 0.8 puntos, pero
                                         con 1 parámetro menos)
```

La mayor mejora viene de **agregar la pendiente aleatoria**
(fm16.2→fm16.3, ~87 puntos) — más que agregar `varPower`
(fm16.1→fm16.2, ~55 puntos). Esto confirma que la
variabilidad entre pacientes en la **tasa de deterioro**
es la fuente más importante de variabilidad no capturada por
un simple intercepto aleatorio.

**¿Por qué fm16.5 no aparece en esta tabla?**

Por la misma razón que fm12.5 no aparecía en la tabla del
Bloque 2: fm16.5 usa **ML** (para comparar efectos fijos)
y tiene **distintos efectos fijos** que fm16.1-fm16.4 (sin
`time:treat.f`). Los AIC de ML no son comparables con los
de REML.

**La decisión fm16.3 → fm16.4 — parsimonia sobre ajuste**

```
fm16.3: 3 parámetros en D (σ²_b0, σ²_b1, σ_b0b1)
fm16.4: 2 parámetros en D (σ²_b0, σ²_b1)
AIC fm16.4 < AIC fm16.3 (6449.79 < 6450.60)
```

La correlación entre efectos aleatorios (σ_b0b1) no aportó
— y su eliminación incluso **mejora** el AIC levemente. Esta
es una decisión de parsimonia respaldada por el LRT (p=0.27)
Y por el AIC.

**Comparando los 3 bloques en términos de mejora de AIC**

```
Bloque 1 (fm6.1 → fm9.2):    6821 → 6738  (↓ 83 puntos)
Bloque 2 (fm9.2 → fm12.3):   6738 → 6387  (↓ 351 puntos)
Bloque 3 (fm16.1 → fm16.4):  6592 → 6450  (↓ 142 puntos)
```

El Bloque 2 (correlación) produjo la mayor mejora total —
modelar la correlación intra-paciente fue la decisión más
importante de todo el análisis.
:::

## 👁 Modelo final — Interpretación de fm16.5

```{r tabla_final, echo=FALSE}
coefs <- summary(fm16.5)$tTable

data.frame(
  Efecto    = rownames(coefs),
  Estimacion = round(coefs[, "Value"], 4),
  EE         = round(coefs[, "Std.Error"], 4),
  t          = round(coefs[, "t-value"], 3),
  p          = round(coefs[, "p-value"], 4)
) |>
  knitr::kable(caption = "Efectos fijos — fm16.5 (modelo mixto final)")
```

> - **`visual0`** (≈0.90, p<0.0001) — por cada punto de
>   agudeza visual basal, se espera ≈0.90 puntos más de
>   agudeza visual post-baseline. Es, por mucho, el
>   predictor más fuerte — el punto de partida del paciente
>   determina en gran medida su trayectoria.
> - **`time`** (≈-0.24, p<0.0001) — la agudeza visual
>   **disminuye** con el tiempo, en promedio, para ambos
>   grupos — consistente con la progresión natural de la
>   degeneración macular.
> - **`treat.fActive`** (≈-2.66, p=0.019) — el grupo con
>   tratamiento activo tiene, en promedio, **≈2.66 puntos
>   menos** de agudeza visual que el placebo — un efecto
>   negativo del tratamiento (a diferencia de lo que se
>   esperaría de un tratamiento beneficioso).

::: {.callout-note collapse="true"}
## 🖊
Esta tabla presenta los 4 efectos fijos del modelo final
en formato limpio — la respuesta directa a los objetivos
del análisis.

**Leyendo cada coeficiente**

**`(Intercept)` = 5.44 (p=0.016)**

El nivel esperado de `visual` para un paciente con
`visual0=0`, `time=0` y en grupo Placebo. Como `visual0=0`
está fuera del rango real de datos, este intercepto no tiene
interpretación sustantiva directa — es un artefacto de la
escala de `visual0`.

**`visual0` = 0.90 (p<0.0001) — el predictor más fuerte**

Por cada punto adicional de agudeza visual **basal**, se
espera 0.90 puntos más de agudeza visual post-baseline. Una
relación casi **1 a 1** — los pacientes que ven bien al
inicio tienden a seguir viendo bien después. Esto es
consistente con fig3 (scatter `visual0` vs `visual`) donde
las líneas de regresión tenían pendiente cercana a 1.

**`time` = -0.24 (p<0.0001) — deterioro constante**

Por cada semana adicional de seguimiento, la agudeza visual
disminuye en promedio ~0.24 puntos (en ambos grupos por
igual, ya que se eliminó la interacción en fm16.5). En 52
semanas, el deterioro esperado es `52 × 0.24 ≈ 12.5 puntos`
— consistente con la diferencia entre semana 4 y semana 52
que vimos en fig2.

**`treat.fActive` = -2.66 (p=0.020) — efecto negativo**

El grupo Active tiene, en promedio, ~2.66 puntos **menos**
de agudeza visual que Placebo, ajustando por `visual0` y
`time`. Este es un **resultado inesperado** desde el punto
de vista clínico — el tratamiento activo se asocia con
**peor** agudeza visual, no mejor. Esto fue uno de los
hallazgos controvertidos del ARMD Trial original.

**Comparando con fm12.5 (modelo marginal)**

Los efectos fijos son **casi idénticos** en ambos modelos
finales:

```
              fm12.5    fm16.5
visual0        0.891     0.900
time          -0.233    -0.242
treat.fActive -2.608    -2.655
```

Las pequeñas diferencias (≤0.05) son esperables — ambos
modelos estiman los mismos efectos fijos pero con distintas
estructuras de covarianza. La **conclusión sustantiva**
(visual0 fuerte predictor, time negativo, treat.fActive
negativo) es la misma en ambos paradigmas.
:::

### Componentes de varianza

```{r varianza_final, echo=FALSE}
vc <- VarCorr(fm16.5)
print(vc)
```

> La estructura diagonal (`pdDiag`) muestra **dos fuentes
> de variabilidad entre pacientes**: en su nivel basal
> (intercepto) y en su tasa de progresión (pendiente de
> `time`) — independientes entre sí. Además, la función
> `varPower(~time)` captura que la variabilidad **residual**
> (dentro de cada paciente) también aumenta con el tiempo.

::: {.callout-note collapse="true"}
## 🖊
Esta tabla muestra las **3 fuentes de variabilidad** del
modelo final fm16.5 — la descomposición de toda la
variabilidad de `visual` en sus componentes.

**Leyendo la tabla**

```
subject (Intercepto): Var=52.36  SD=7.24
subject (time):       Var=0.079  SD=0.28
Residual:             Var=25.39  SD=5.04
```

**Las 3 fuentes, en orden de magnitud**

1. **Intercepto aleatorio (52.36)** — la mayor fuente de
   variabilidad. Los pacientes difieren sustancialmente en
   su **nivel basal** de agudeza visual post-baseline —
   incluso después de controlar por `visual0`, `time` y
   `treat.f`

2. **Residual (25.39)** — variabilidad **dentro** de cada
   paciente entre sus mediciones (con `varPower(~time)`,
   esta varianza residual aumenta con el tiempo)

3. **Pendiente de tiempo (0.079)** — la menor en magnitud,
   pero significativa: los pacientes difieren en su **tasa
   de deterioro** individual

**La proporción de varianza total**

```
Total ≈ 52.36 + 0.079 + 25.39 = 77.83
ICC (intercepto):  52.36/77.83 ≈ 0.67
```

~67% de la variabilidad total se debe a diferencias
**entre pacientes** en su nivel basal — los pacientes
difieren mucho más entre sí de lo que varía un mismo
paciente a lo largo del tiempo.

**`pdDiag` confirma correlación=0**

```
subject = pdDiag(time)
```

La estructura diagonal significa que la covarianza entre
intercepto y pendiente aleatorios es **exactamente 0** —
confirmando la decisión de fm16.4 (p=0.27 para esa
correlación).

**Comparando con el Bloque 2 (fm12.3/fm12.5)**

En fm12.3/fm12.5, la covarianza se representaba con **6
parámetros de correlación** + **1 de varianza** (varPower).
En fm16.5, la misma covarianza se representa con **3
parámetros** (2 varianzas + 1 varPower) — el modelo LME
es más **parsimonioso** en su representación de la
covarianza, aunque ambos lleguen a las mismas conclusiones
sobre los efectos fijos.

La varianza del intercepto aleatorio (52.36) es mucho mayor
que la de la pendiente (0.079) — esto explica por qué en
fig1 las trayectorias individuales tenían niveles muy
distintos pero pendientes relativamente similares entre sí:
los pacientes difieren más en **cuánto ven** que en
**cuán rápido se deterioran**.
:::

## 👁 Modelo marginal (GLS) vs modelo mixto (LME)

```{r comparacion_enfoques, echo=FALSE}
data.frame(
  Aspecto = c("Enfoque", "Qué modela",
              "Efectos fijos finales",
              "AIC", "Interpretación de variabilidad"),
  GLS_fm12.5 = c("Marginal (poblacional)",
                  "Covarianza directa (varPower + corSymm)",
                  "visual0 + time + treat.f",
                  round(AIC(fm12.5), 2),
                  "Correlación entre pares de visitas"),
  LME_fm16.5 = c("Condicional (por paciente)",
                  "Efectos aleatorios (intercepto + pendiente)",
                  "visual0 + time + treat.f",
                  round(AIC(fm16.5), 2),
                  "Variación de nivel basal y progresión entre pacientes")
) |>
  knitr::kable(caption = "Comparación de enfoques: GLS marginal vs LME")
```

> Ambos modelos llegan a los **mismos efectos fijos**
> (`visual0 + time + treat.f`), pero con interpretaciones
> distintas:
>
> - **fm12.5 (GLS)** describe la covarianza **entre
>   observaciones** directamente — útil para inferencia
>   poblacional/marginal
> - **fm16.5 (LME)** describe la covarianza a través de
>   **efectos aleatorios de paciente** — permite hablar de
>   "este paciente progresa más rápido que el promedio",
>   y es la base para predicciones específicas por paciente
>   (EBLUPs)
>
> Los AIC de `fm12.5` y `fm16.5` se muestran solo como 
> referencia descriptiva. La selección principal se realiza 
> dentro de cada enfoque: en GLS se compara la estructura 
> marginal de covarianza, mientras que en LME se compara la 
> estructura de efectos aleatorios y la simplificación de 
> efectos fijos.

::: {.callout-note collapse="true"}
## 🖊
Esta tabla es el corazón conceptual del ejemplo ARMD —
compara los **2 enfoques** que Galecki desarrolla en
paralelo a lo largo de los capítulos 6-16.

**La fila más importante: "Efectos fijos finales"**

```
fm12.5: visual0 + time + treat.f
fm16.5: visual0 + time + treat.f
```

**Idénticos** — ambos enfoques llegan a la **misma
conclusión sustantiva** sobre qué variables importan y
en qué dirección. La diferencia entre los enfoques no está
en los efectos fijos, sino en cómo representan la
varianza-covarianza.

**La fila "AIC": fm12.5=6388.98 vs fm16.5=6444.94**

fm12.5 tiene **menor AIC** — pero esta comparación
**no es directa**: los dos modelos usan distintos métodos
de estimación (ML para fm12.5, REML para fm16.5) y
parametrizan la covarianza de formas fundamentalmente
distintas. No significa que GLS sea "mejor" que LME —
significa que los AICs de paradigmas distintos no deben
compararse directamente.

**"Qué modela" — la diferencia clave**

```
GLS (fm12.5): corSymm + varPower
              → 6 parámetros de correlación + 1 de varianza
              → "las visitas 4 y 12 de un paciente tienen
                 correlación 0.582"

LME (fm16.5): pdDiag(~time) + varPower
              → 2 varianzas (intercepto, pendiente) + 1 varPower
              → "cada paciente tiene su propio nivel basal
                 (SD=7.24) y su propia tasa de deterioro
                 (SD=0.28)"
```

**Marginal vs condicional — ¿cuál usar?**

| Pregunta | Enfoque preferido |
|---|---|
| "¿Cuál es la probabilidad promedio para un paciente típico?" | GLS (marginal) |
| "¿Cuál es la predicción para **este** paciente específico?" | LME (condicional) |
| "¿Cuánto varía el deterioro entre pacientes?" | LME (efectos aleatorios) |
| "¿Cuál es la correlación entre la visita 4 y la 52?" | GLS (corSymm) |

Puedes resumir esta tabla con una frase: *"GLS y LME son
dos formas de contar la misma historia — que la agudeza
visual basal es el predictor más fuerte, que el deterioro
es gradual y lineal, y que el tratamiento activo se
asocia paradójicamente con peor agudeza visual — pero
desde perspectivas distintas: GLS describe la correlación
directamente, LME la explica a través de diferencias entre
pacientes."*
:::

## 👁 Conclusiones

- La preparación de datos (`armd`) separa correctamente las
  mediciones post-baseline (outcome longitudinal) de la
  medición basal (`visual0`, covariable fija)
- La variabilidad de `visual` **aumenta con el tiempo** —
  capturado de forma parsimoniosa con `varPower(~time)`
  (Bloque 1)
- Las mediciones repetidas del mismo paciente están
  **correlacionadas**, y esa correlación decae con la
  distancia temporal pero no sigue exactamente un patrón
  AR(1) simple — se necesita una estructura general
  (Bloque 2)
- El modelo marginal final (**fm12.5**) y el modelo mixto
  final (**fm16.5**) coinciden en los efectos fijos:
  `visual0 + time + treat.f`
- El enfoque de efectos mixtos (Bloque 3) revela que tanto
  el **nivel basal** como la **tasa de progresión** varían
  entre pacientes — información que el enfoque marginal no
  hace explícita
- El tratamiento activo se asocia con **menor** agudeza
  visual que el placebo, ajustando por `visual0` y `time`

> Galecki usa el ARMD Trial como hilo conductor para mostrar
> que un mismo problema (datos longitudinales con
> heterocedasticidad y correlación intra-sujeto) puede
> abordarse desde dos perspectivas equivalentes: modelar la
> **covarianza directamente** (GLS marginal) o modelar la
> **fuente de esa covarianza** mediante efectos aleatorios
> (LME). Ambos caminos convergen en los mismos efectos
> fijos, pero el enfoque LME ofrece, además, una
> descomposición interpretable de la variabilidad entre
> pacientes.

::: {.callout-note collapse="true"}
## 🖊
Estas conclusiones cierran el ejemplo más extenso del sitio
— 12 modelos en 3 bloques, 2 paradigmas, 5 capítulos de
Galecki resumidos en un solo documento.

**El recorrido completo en una tabla**

| Bloque | Pregunta | Respuesta | Modelo final |
|---|---|---|---|
| 1 (Cap 6,9) | ¿Varianza homogénea? | No, aumenta con el tiempo | fm9.2 (varPower) |
| 2 (Cap 12) | ¿Correlación intra-paciente? | Sí, estructura general | fm12.5 (corSymm + varPower) |
| 3 (Cap 16) | ¿Efectos aleatorios de paciente? | Sí, intercepto y pendiente | fm16.5 (pdDiag + varPower) |

**Lo que ARMD enseña que los otros 8 ejemplos no muestran**

1. **GLS como alternativa al LME** — los otros 8 ejemplos
   usan directamente `lme()`/`lmer()`/`glmer()`. ARMD es
   el único que muestra el paradigma GLS (`gls()`) como
   una alternativa válida y equivalente para datos
   longitudinales

2. **La secuencia varianza → correlación → efectos
   aleatorios** — en dental veneer o autism se trabajó
   directamente con efectos aleatorios. ARMD muestra que
   la estructura de varianza-covarianza puede construirse
   **incrementalmente**, separando la varianza (Bloque 1)
   de la correlación (Bloque 2) antes de pasar a efectos
   mixtos (Bloque 3)

3. **Que 2 paradigmas pueden dar el mismo resultado** — la
   frase del blockquote es la conclusión pedagógica central
   del ejemplo: GLS y LME son "dos formas de contar la
   misma historia" — la elección depende de qué preguntas
   se quieren responder, no de cuál es "más correcto"

**El hallazgo más sorprendente**

El coeficiente `treat.fActive ≈ -2.66` — el tratamiento
activo se asocia con **peor** agudeza visual. Esto no
significa necesariamente que el tratamiento sea perjudicial
(podría haber sesgos de selección, dropout diferencial, u
otras explicaciones), pero es el resultado que el modelo
estima y que Galecki reporta fielmente.

*"Galecki usa
este ensayo clínico para mostrar que modelar datos
longitudinales correctamente requiere atender a 3 cosas:
cómo varía la varianza en el tiempo, cómo se correlacionan
las mediciones repetidas, y cómo varía la trayectoria de
cada paciente. El resultado — con cualquiera de los dos
enfoques — es que la agudeza visual basal predice fuertemente
la futura, que hay deterioro progresivo, y que el tratamiento
activo no mejoró la visión en este ensayo."*
:::