---
title: "Modelos con factores aleatorios cruzados (Crossed Random Effects)"
subtitle: "The SAT Score Example 📊 - West et al., Cap. 8 (p. 369)"
author: "Elena Lazo"
date: today
---

```{r setup, include=FALSE}
library(lme4)
library(lmerTest)
library(dplyr)
library(ggplot2)

sat_data <- read.csv("school_data_final.csv")

sat_data <- sat_data |>
  mutate(
    studid = factor(studid),
    tchrid = factor(tchrid),
    year   = as.numeric(year))
```

## 📊Problema de investigación

Se estudia el puntaje en matemáticas (`math`) de estudiantes
que fueron evaluados por distintos profesores a lo largo del tiempo.

> **Pregunta central:** ¿Difieren los puntajes en matemáticas
> entre estudiantes y entre profesores, y cambian con el año,
> considerando que estudiantes y profesores son factores
> **cruzados** — no anidados?

## 📊Diseño con factores aleatorios cruzados

- Cada estudiante puede haber tenido **distintos profesores**
  en distintos años
- Cada profesor puede haber enseñado a **distintos estudiantes**
- Esto es un diseño **cruzado** — no una jerarquía anidada

```{mermaid}
flowchart LR
    A[Estudiante 1] --> P1[Profesor A]
    A --> P2[Profesor B]
    B[Estudiante 2] --> P1
    B --> P3[Profesor C]
    C[Estudiante 3] --> P2
    C --> P3
```

## 📊¿Por qué no es anidado?

| Diseño | Especificación | Significado |
|--------|---------------|-------------|
| **Anidado** | `(1 &#124; tchrid/studid)` | Estudiantes dentro de profesores |
| **Cruzado** | `(1 &#124; studid) + (1 &#124; tchrid)` | Estudiantes y profesores como factores cruzados |

En este ejemplo los estudiantes **no están fijos** a un profesor
— pueden cambiar de profesor cada año. Por eso el modelo
correcto usa factores cruzados.

## 📊Variables

| Variable | Tipo | Rol |
|----------|------|-----|
| `math` | Continua | **Outcome** — puntaje SAT matemáticas |
| `year` | Continua | Efecto fijo — año (-1, 0, 1) |
| `studid` | Identificador | Efecto aleatorio — estudiante |
| `tchrid` | Identificador | Efecto aleatorio — profesor |

```{r verificacion}
nrow(sat_data)
n_distinct(sat_data$studid)
n_distinct(sat_data$tchrid)
table(sat_data$year)
```

## 📊Exploración descriptiva

```{r fig1, echo=FALSE}
ggplot(sat_data, aes(x = factor(year), y = math)) +
  geom_boxplot(fill = "#8e44ad", alpha = 0.7) +
  labs(title = "Puntaje SAT matemáticas por año",
       x = "Año", y = "Puntaje matemáticas") +
  theme_minimal()
```

```{r fig2, echo=FALSE}
sat_data |>
  group_by(studid) |>
  filter(n() > 1) |>
  ggplot(aes(x = factor(year), y = math,
             group = studid)) +
  geom_line(alpha = 0.2, color = "#8e44ad") +
  labs(title = "Trayectorias individuales por estudiante",
       x = "Año", y = "Puntaje matemáticas") +
  theme_minimal()
```

## 📊Estrategia de análisis

```{mermaid}
flowchart TD
    A[Model 8.1\nFactores cruzados\nestud + profesor] --> B{H8.1\n¿Varianza entre estudiantes?}
    B -->|Sí p<0.001| C{H8.2\n¿Varianza entre profesores?}
    C -->|Sí p<0.001| D{H8.3\n¿Efecto fijo de year?}
    D -->|Sí| E[Model 8.1 — Modelo Final]
```

## 📊Model 8.1 — Modelo con factores cruzados

```{r model81}
model8.1.fit <- lmer(
  math ~ year + (1 | studid) + (1 | tchrid),
  data = sat_data,
  REML = TRUE
)
summary(model8.1.fit)
```

## 📊H8.1 — ¿Varianza entre estudiantes?

```{r h81}
model8.1.nostud <- lmer(
  math ~ year + (1 | tchrid),
  data = sat_data,
  REML = TRUE
)

anova(model8.1.nostud, model8.1.fit, refit = FALSE)

# p-value corregido por mezcla de chi-cuadrados
lrt_h81 <- 46
p_h81 <- 0.5 * (1 - pchisq(lrt_h81, 0)) +
          0.5 * (1 - pchisq(lrt_h81, 1))
cat("p-value corregido H8.1:", p_h81, "\n")
```

> **p < 0.001** → existe variabilidad significativa
> entre estudiantes. Se retiene el intercepto aleatorio
> de estudiante.

## 📊H8.2 — ¿Varianza entre profesores?

```{r h82}
model8.1.notchr <- lmer(
  math ~ year + (1 | studid),
  data = sat_data,
  REML = TRUE
)

anova(model8.1.notchr, model8.1.fit, refit = FALSE)

# p-value corregido
lrt_h82 <- 79
p_h82 <- 0.5 * (1 - pchisq(lrt_h82, 0)) +
          0.5 * (1 - pchisq(lrt_h82, 1))
cat("p-value corregido H8.2:", p_h82, "\n")
```

> **p < 0.001** → existe variabilidad significativa
> entre profesores. Se retiene el intercepto aleatorio
> de profesor.

## 📊H8.3 — ¿Efecto fijo de year?

```{r h83}
summary(model8.1.fit)
```

> El efecto de `year` se evalúa directamente desde el
> `summary()` con `lmerTest` que proporciona p-values
> para los efectos fijos.

## 📊Resumen de comparación de modelos

| Hipótesis | Componente evaluado | Resultado | Decisión |
|-----------|---------------------|-----------|----------|
| H8.1 | Varianza entre estudiantes | p < 0.001 | Mantener |
| H8.2 | Varianza entre profesores | p < 0.001 | Mantener |
| H8.3 | Efecto fijo de year | Significativo | Mantener |
| **Modelo final** | — | — | **Model 8.1** |

## 📊Interpretación de efectos fijos

```{r tabla_efectos, echo=FALSE}
coefs <- summary(model8.1.fit)$coefficients
data.frame(
  Efecto      = rownames(coefs),
  Estimacion  = round(coefs[, "Estimate"], 3),
  EE          = round(coefs[, "Std. Error"], 3),
  t           = round(coefs[, "t value"], 3),
  p           = round(coefs[, "Pr(>|t|)"], 4)
) |>
  knitr::kable(caption = "Efectos fijos — Model 8.1 (REML)")
```

## 📊Componentes de varianza

```{r varianza}
VarCorr(model8.1.fit)
```

> La variabilidad total se descompone en:
>
> - **Varianza entre estudiantes** — diferencias sistemáticas
>   en el nivel de matemáticas entre estudiantes
> - **Varianza entre profesores** — diferencias sistemáticas
>   en el nivel de matemáticas entre profesores
> - **Varianza residual** — variación no explicada

## 📊Diagnósticos

```{r diagnosticos, echo=FALSE}
residuos <- residuals(model8.1.fit)
ajustados <- fitted(model8.1.fit)

par(mfrow = c(1, 2))

plot(ajustados, residuos,
     xlab = "Valores ajustados",
     ylab = "Residuos",
     main = "Residuos vs ajustados")
abline(h = 0, lty = 2)

qqnorm(residuos, main = "Q-Q plot residuos")
qqline(residuos)
```

```{r eblups, echo=FALSE}
re_stud <- ranef(model8.1.fit)$studid
re_tchr <- ranef(model8.1.fit)$tchrid

par(mfrow = c(1, 2))
qqnorm(re_stud[, 1], main = "Q-Q EBLUPs estudiantes")
qqline(re_stud[, 1])

qqnorm(re_tchr[, 1], main = "Q-Q EBLUPs profesores")
qqline(re_tchr[, 1])
```

## 📊Conclusiones

- Existen diferencias sistemáticas entre **estudiantes** y
  entre **profesores**
- El puntaje SAT matemáticas **cambia con el año**
- El diseño es **cruzado** — no anidado — porque los
  estudiantes cambian de profesor cada año
- El **Model 8.1** con factores aleatorios cruzados es
  el modelo apropiado y final

> El modelo final descompone la variabilidad de los puntajes
> en variación atribuible a estudiantes, profesores y error
> residual, mientras que `year` estima el cambio promedio
> en el puntaje a través del tiempo.