---
title: "Modelo para datos de medidas repetidas (Repeated-measures linear mixed-effects model)"
subtitle: "The Rat Brain Example🧠🐁 - West et al., Cap. 5 (p. 199)"
author: "Elena Lazo"
date: today
---

```{r setup, include=FALSE}
library(WWGbook)
library(nlme)
library(emmeans)
library(dplyr)
library(ggplot2)
library(lmerTest)

data(rat.brain)

rat_brain <- rat.brain |>
  mutate(
    animal = factor(animal),
    region.f = factor(case_when(
      region == 1 ~ 1,
      region == 2 ~ 2,
      region == 3 ~ 0)),
    treat = case_when(
      treatment == 1 ~ 0,
      treatment == 2 ~ 1))
```

## 🐁Problema de investigación

Se mide la **activación cerebral** (`activate`) en 5 ratas en
3 regiones cerebrales bajo 2 condiciones de tratamiento
(basal y carbachol).

> **Pregunta central:** ¿Difiere la activación cerebral entre
> regiones y tratamientos, considerando que cada rata contribuye
> con múltiples observaciones?

## 🐁Diseño de medidas repetidas

- Cada rata tiene **6 observaciones** (3 regiones × 2 tratamientos)
- Las observaciones dentro de una misma rata **no son independientes**
- Es un diseño de **medidas repetidas** — las medidas se repiten
  en los mismos sujetos

```{r verificacion}
str(rat_brain)
table(rat_brain$region, rat_brain$region.f)
table(rat_brain$treatment, rat_brain$treat)
nrow(rat_brain)
```

## 🐁Variables

| Variable | Tipo | Rol | Codificación |
|----------|------|-----|--------------|
| `activate` | Continua | **Outcome** | Activación cerebral |
| `region.f` | Categórica | Factor intra-sujeto | VDB = 0 (ref), BST = 1, LS = 2 |
| `treat` | Categórica | Factor intra-sujeto | Basal = 0 (ref), Carbachol = 1 |
| `animal` | Identificador | Sujeto | 5 ratas |

## 🐁Exploración descriptiva

```{r fig1, echo=FALSE}
ggplot(rat_brain, aes(x = region.f, y = activate,
                      color = factor(treat),
                      group = interaction(animal, treat))) +
  geom_line(alpha = 0.5) +
  geom_point() +
  scale_color_manual(values = c("#8e44ad", "#2C5F2D"),
                     labels = c("Basal", "Carbachol")) +
  labs(title = "Activación cerebral por región y tratamiento",
       x = "Región cerebral", y = "Activación",
       color = "Tratamiento") +
  theme_minimal()
```

```{r fig2, echo=FALSE}
ggplot(rat_brain, aes(x = region.f, y = activate,
                      fill = factor(treat))) +
  geom_boxplot() +
  scale_fill_manual(values = c("#8e44ad", "#2C5F2D"),
                    labels = c("Basal", "Carbachol")) +
  labs(title = "Distribución de activación por región y tratamiento",
       x = "Región cerebral", y = "Activación",
       fill = "Tratamiento") +
  theme_minimal()
```

## 🐁Estrategia top-down

```{mermaid}
flowchart TD
    A[Model 5.1\nIntercepto aleatorio por rata] --> B{H5.1\n¿Varía el efecto del tratamiento entre ratas?}
    B -->|Sí p<0.001| C[Model 5.2\nIntercepto + tratamiento aleatorio]
    C --> D{H5.2\n¿Varianza residual heterogénea?}
    D -->|No p=0.66| E{H5.3\n¿Interacción región x tratamiento?}
    E -->|Sí| F[Model 5.2 — Modelo Final]
```

## 🐁Model 5.1: Intercepto aleatorio

```{r model51}
model5.1.fit <- lme(
  activate ~ region.f * treat,
  random = ~ 1 | animal,
  method = "REML",
  data = rat_brain)
summary(model5.1.fit)
```

## 🐁H5.1: ¿Varía el efecto del tratamiento entre ratas?

```{r h51}
model5.2.fit <- update(
  model5.1.fit,
  random = ~ treat | animal)

anova(model5.1.fit, model5.2.fit)
```

> West calcula el valor p con una distribución mezcla de
> chi-cuadrado porque se evalúan componentes de varianza en
> el límite del espacio paramétrico.
> Resultado: **estadístico = 26.1, p < 0.001** →
> se retiene el efecto aleatorio del tratamiento.

## 8.🐁H5.2: ¿Varianza residual heterogénea por tratamiento?

```{r h52}
model5.3.fit <- lme(
  activate ~ region.f * treat,
  random = ~ treat | animal,
  weights = varIdent(form = ~ 1 | treat),
  method = "REML",
  data = rat_brain)

anova(model5.2.fit, model5.3.fit)
```

> **p = 0.66** → no se necesita varianza residual heterogénea.
> Se prefiere el **Model 5.2**.

## 🐁H5.3: ¿Es significativa la interacción región × tratamiento?

```{r h53}
anova(model5.2.fit)
```

> La interacción `region.f:treat` es significativa →
> el efecto del tratamiento depende de la región cerebral.
> Se mantiene el **Model 5.2** como modelo final.

## 🐁Resumen de comparación de modelos

| Comparación | Componente evaluado | Resultado | Decisión |
|-------------|---------------------|-----------|----------|
| 5.1 vs 5.2 | Efecto aleatorio tratamiento | p < 0.001 | Mantener |
| 5.2 vs 5.3 | Varianza residual heterogénea | p = 0.66 | No retener |
| anova(5.2) | Interacción región × tratamiento | Significativa | Mantener |
| **Modelo final** | — | — | **Model 5.2** |

## 🐁Modelo final

```{r modelo_final}
summary(model5.2.fit)
VarCorr(model5.2.fit)
intervals(model5.2.fit)
```

## 🐁Interpretación de la interacción

Como la interacción región × tratamiento es significativa,
no conviene interpretar efectos principales por separado.

```{r emmeans1}
# Efecto del tratamiento dentro de cada región
emm1 <- emmeans(
  model5.2.fit,
  ~ treat | region.f,
  at = list(treat = c(0, 1)))
emm1
pairs(emm1)
```

```{r emmeans2}
# Diferencias entre regiones dentro de cada tratamiento
emm2 <- emmeans(
  model5.2.fit,
  ~ region.f | treat,
  at = list(treat = c(0, 1)))
emm2
pairs(emm2)
```

## 🐁Componentes de varianza

```{r varianza}
vc <- VarCorr(model5.2.fit)
print(vc)
```

> El Model 5.2 permite que cada rata tenga:
>
> - Su propio **nivel basal** de activación (intercepto aleatorio)
> - Su propia **respuesta al tratamiento** (efecto aleatorio de treat)

## 🐁Diagnósticos

```{r diagnosticos, echo=FALSE}
residuos_norm <- residuals(model5.2.fit, type = "normalized")
ajustados     <- fitted(model5.2.fit)

par(mfrow = c(1, 2))

plot(ajustados, residuos_norm,
     xlab = "Valores ajustados",
     ylab = "Residuos normalizados",
     main = "Residuos vs ajustados")
abline(h = 0, lty = 2)

qqnorm(residuos_norm, main = "Q-Q plot residuos")
qqline(residuos_norm)
```

```{r eblups, echo=FALSE}
re <- ranef(model5.2.fit)

par(mfrow = c(1, 2))
qqnorm(re[, 1], main = "Q-Q EBLUPs intercepto")
qqline(re[, 1])

qqnorm(re[, 2], main = "Q-Q EBLUPs tratamiento")
qqline(re[, 2])
```

## 🐁Conclusiones

- La activación cerebral varía significativamente entre regiones
  y tratamientos
- El efecto del carbachol **depende de la región** (interacción
  significativa)
- Las ratas difieren tanto en su nivel basal como en su respuesta
  al tratamiento
- El **Model 5.2** es el modelo final — intercepto y tratamiento
  aleatorios por rata, varianza residual homogénea

> El modelo final permite que cada rata tenga su propio nivel
> basal de activación y su propia respuesta al tratamiento,
> manteniendo una varianza residual homogénea y conservando
> la interacción región × tratamiento.

---

## Anexo: Comparación con lmer()

`lmer()` puede replicar los Model 5.1 y 5.2 pero **no el 5.3**
porque no permite varianzas residuales heterogéneas.

| Modelo | lme() | lmer() |
|--------|-------|--------|
| 5.1 intercepto aleatorio | ✅ | ✅ |
| 5.2 intercepto + tratamiento aleatorio | ✅ | ✅ |
| 5.3 varianza residual heterogénea | ✅ | ❌ |

### Model 5.1 con lmer()

```{r lmer51}
library(lme4)
library(lmerTest)

model5.1.lmer <- lmer(
  activate ~ region.f * treat + (1 | animal),
  data = rat_brain,
  REML = TRUE)

summary(model5.1.lmer)
```

### Model 5.2 con lmer()

```{r lmer52}
model5.2.lmer <- lmer(
  activate ~ region.f * treat + (treat | animal),
  data = rat_brain,
  REML = TRUE)

summary(model5.2.lmer)
```

### Comparación H5.1 con lmer()

```{r lmer_h51}
# lmerTest permite usar rand() para probar efectos aleatorios
rand(model5.2.lmer)
```

### Comparación de estimaciones lme() vs lmer()

```{r comparacion}
# Efectos fijos
cat("=== lme() ===\n")
round(fixef(model5.2.fit), 4)

cat("\n=== lmer() ===\n")
round(fixef(model5.2.lmer), 4)

# Componentes de varianza
cat("\n=== Varianza lme() ===\n")
VarCorr(model5.2.fit)

cat("\n=== Varianza lmer() ===\n")
VarCorr(model5.2.lmer)
```

> Las estimaciones de efectos fijos y componentes de varianza
> son prácticamente idénticas entre `lme()` y `lmer()`.
> La diferencia está en que `lme()` permite el Model 5.3
> con varianza residual heterogénea, mientras que `lmer()` no.