---
title: "Modelo para datos longitudinales en clusters (Longitudinal Data in Clusters)"
subtitle: "The Dental Veneer Example👄🦷 - West et al., Cap. 7 (p. 307)"
author: "Elena Lazo"
date: today
---


```{r setup, include=FALSE}
library(WWGbook)
library(nlme)
library(dplyr)
library(ggplot2)

data(veneer)

veneer_data <- veneer |>
  mutate(
    patient = factor(patient),
    tooth   = factor(tooth),
    time    = as.numeric(as.character(time)),
    time.f  = factor(time),
    tooth2  = interaction(patient, tooth, drop = TRUE))
```


## 🦷 Problema de investigación

Se estudia el efecto de una restauración dental (veneer) sobre
el **índice de fluido crevicular gingival** (`gcf`) medido a los
3 y 6 meses. Los dientes están anidados dentro de pacientes.

> **Pregunta central:** ¿Cambia el GCF a lo largo del tiempo
> y difiere este cambio según las características basales del
> paciente y el diente, considerando la estructura jerárquica
> de tres niveles?

::: {.callout-note collapse="true"}
## 🖊
El **Dental Veneer Example** combina dos ideas que ya viste
por separado: la estructura **longitudinal** (como en ARMD —
mediciones repetidas en el tiempo) y la estructura de
**clusters anidados** (como en classroom — unidades dentro
de unidades).

| Concepto | Rat Pup / Classroom | Dental Veneer |
|---|---|---|
| Agrupación | Crías en camadas / estudiantes en salones-escuelas | Mediciones en dientes, dientes en pacientes |
| Tiempo | No aplica | Sí — 3 y 6 meses |
| Niveles | 2 o 3 | 3 (tiempo, diente, paciente) |

**¿Qué es el GCF?**

El **fluido crevicular gingival (GCF)** es un indicador de
inflamación/salud de la encía alrededor del diente — mayor
GCF generalmente indica más inflamación.

**La pregunta de investigación tiene dos partes:**

1. **¿Cambia el GCF en el tiempo?** (3 → 6 meses) — esto es
   la parte longitudinal
2. **¿Ese cambio depende de características basales del
   paciente y del diente?** — esto es la parte de
   predictores en distintos niveles (`age` a nivel paciente;
   `base.gcf`, `cda` a nivel diente)

La frase "considerando la estructura jerárquica de tres
niveles" anticipa que el modelo necesitará **dos efectos
aleatorios anidados** (diente dentro de paciente), similar
a `schoolid/classid` en classroom — pero aquí la "unidad
intermedia" (diente) es la que recibe el tratamiento
(veneer) y se mide repetidamente en el tiempo.
:::

## 🦷 Diseño clustered longitudinal

Este es un diseño de **tres niveles longitudinal**:

- **Nivel 3 — paciente:** unidad de muestreo principal
- **Nivel 2 — diente dentro de paciente:** unidad de tratamiento
- **Nivel 1 — tiempo dentro de diente:** medición repetida

```{mermaid}
flowchart TD
    A[Paciente] --> B[Diente 1]
    A --> C[Diente 2]
    A --> D[Diente k]
    B --> E[GCF 3 meses]
    B --> F[GCF 6 meses]
    C --> G[GCF 3 meses]
    C --> H[GCF 6 meses]
```

::: {.callout-note collapse="true"}
## 🖊
Este diagrama muestra la estructura de anidamiento — pero
a diferencia de classroom (donde el "nivel 1" eran
estudiantes individuales), aquí el **nivel 1 es una
medición en el tiempo**, no un individuo.

**Leyendo la jerarquía de abajo hacia arriba:**

- **Nivel 1 — tiempo dentro de diente:** cada diente se mide
  **dos veces** (3 y 6 meses) — son las filas más "internas"
  de los datos
- **Nivel 2 — diente dentro de paciente:** cada paciente
  tiene **varios dientes** tratados con el veneer — el
  número varía por paciente (desbalanceado)
- **Nivel 3 — paciente:** la unidad de muestreo original del
  estudio

**¿Por qué el diente es "nivel 2" y no "nivel 1"?**

Porque las **covariables del diente** (`base.gcf`, `cda`)
son fijas en el tiempo — no cambian entre los 3 y 6 meses
para un mismo diente. Son análogas a `treatment` en rat pup
(variable de camada) o `yearstea` en classroom (variable de
salón): se miden a un nivel "más alto" que las observaciones
individuales (las mediciones de tiempo).

**Comparando con ARMD (Galecki)**

| | ARMD | Dental Veneer |
|---|---|---|
| Unidad longitudinal | Paciente | Diente |
| Niveles de agrupación | 1 (paciente) | 2 (diente dentro de paciente) |
| Tiempos | 4 (4, 12, 24, 52 sem) | 2 (3, 6 meses) |

En ARMD, cada **paciente** era la unidad que se medía
repetidamente. Aquí, son los **dientes** — y como un mismo
paciente puede tener varios dientes con veneer, se agrega
un nivel extra de agrupación (paciente) por encima del
diente.

**Implicación para el modelo**

```r
random = list(
  patient = ~ time,
  tooth   = ~ 1)
```

- `patient = ~ time` — cada **paciente** tiene su propio
  intercepto Y su propia pendiente de tiempo (como `fm16.3`
  en ARMD)
- `tooth = ~ 1` — cada **diente** (dentro de su paciente)
  tiene su propio intercepto adicional — reconoce que los
  dientes de un mismo paciente también difieren entre sí,
  más allá de la tendencia general del paciente
:::

## 🦷 Estructura de los datos

```{r estructura_tabla, echo=FALSE}
dientes_pac <- veneer_data |>
  distinct(patient, tooth2) |>
  count(patient, name = "n")

data.frame(
  Nivel = c(
    "Observaciones (Nivel 1)",
    "Pacientes (Nivel 3)",
    "Dientes por paciente",
    "Mediciones por diente (tiempos)"),
  Resultado = c(
    nrow(veneer_data),
    n_distinct(veneer_data$patient),
    paste0(min(dientes_pac$n), "–", max(dientes_pac$n),
           " (media ", round(mean(dientes_pac$n), 1), ")"),
    paste(sort(unique(veneer_data$time)), collapse = ", "))) |>
  knitr::kable(caption = "Estructura jerárquica del Dental Veneer Example")
```

> Estructura de **3 niveles**: mediciones (tiempo) dentro de
> dientes, dientes dentro de pacientes — diseño desbalanceado
> en el número de dientes por paciente.

::: {.callout-note collapse="true"}
## 🖊
Esta tabla resume la estructura jerárquica usando los mismos
4 indicadores que vimos en classroom y rat pup — pero
adaptados a que aquí el "nivel 1" es **tiempo**, no individuo.

**Leyendo la tabla:**

- **Observaciones (Nivel 1)** — el total de filas en
  `veneer_data`. Cada fila es **una medición de GCF en un
  diente, en un momento del tiempo** (3 o 6 meses)
- **Pacientes (Nivel 3)** — el número de pacientes en el
  estudio
- **Dientes por paciente** — cuántos dientes con veneer tiene
  cada paciente (rango y promedio). Si varía (por ejemplo
  1 a 4), confirma que el diseño está **desbalanceado** —
  igual que en rat pup (camadas de distinto tamaño) o
  classroom (salones con distinto número de estudiantes)
- **Mediciones por diente (tiempos)** — confirma que cada
  diente se mide en **2 momentos**: 3 y 6 meses

**¿Por qué `nrow(veneer_data)` no es directamente
interpretable sin esta tabla?**

Si solo vieras "nrow = X", no sabrías si X es número de
pacientes, de dientes, o de mediciones — porque las tres
cosas son distintas aquí. La tabla **desagrega** ese número
total en sus componentes: cuántos pacientes, cuántos dientes
por paciente, y cuántas mediciones por diente. Multiplicando
aproximadamente: pacientes × dientes/paciente × 2 tiempos ≈
nrow total (no es exacto por el desbalance, pero da la idea).

**Conexión con el modelo**

Esta tabla justifica por qué se necesitan **2 efectos
aleatorios anidados**: si cada paciente tuviera exactamente
1 diente y cada diente 1 medición, no habría estructura de
clusters que modelar — sería un dato transversal simple. Es
precisamente la repetición **dentro de diente** (2 tiempos)
y **dentro de paciente** (varios dientes) lo que genera la
necesidad del modelo mixto de 3 niveles.
:::

## 🦷 Variables

| Variable | Nivel | Tipo | Rol |
|----------|-------|------|-----|
| `gcf` | 1 | Continua | **Outcome** |
| `time` | 1 | Continua | Tiempo (3 o 6 meses) |
| `time.f` | 1 | Factor | Tiempo como factor (para `varIdent`) |
| `tooth` | 2 | Identificador | Diente |
| `base.gcf` | 2 | Continua | Covariable — GCF basal |
| `cda` | 2 | Continua | Covariable — diferencia de contorno |
| `patient` | 3 | Identificador | Paciente |
| `age` | 3 | Continua | Covariable — edad del paciente |

::: {.callout-note collapse="true"}
## 🖊
Esta tabla clasifica las 7 variables según su **nivel
jerárquico** — igual que hicimos en classroom, pero aquí los
niveles son tiempo → diente → paciente (en vez de estudiante
→ salón → escuela).

**Nivel 1 — Tiempo (dentro de diente)**

| Variable | Qué es |
|---|---|
| `gcf` | **Outcome** — el GCF medido en ese diente, en ese momento |
| `time` | El momento de la medición: 3 o 6 meses |
| `time.f` | Versión factor de `time` (para `varIdent`, si fuera necesario) |

Estas son las variables que **cambian** entre las dos
mediciones de un mismo diente.

**Nivel 2 — Diente (dentro de paciente)**

| Variable | Qué es |
|---|---|
| `tooth` | Identificador del diente |
| `base.gcf` | GCF **basal** del diente (antes del veneer) |
| `cda` | Diferencia de contorno — característica de la restauración |

Estas son **fijas en el tiempo** para un diente dado — un
diente tiene un único `base.gcf` y un único `cda`, sin
importar si se mide a los 3 o 6 meses. Son análogas a
`treatment`/`litsize` en rat pup (variables de camada).

**Nivel 3 — Paciente**

| Variable | Qué es |
|---|---|
| `patient` | Identificador del paciente |
| `age` | Edad del paciente |

`age` es igual para **todos los dientes** de un mismo
paciente — es una característica del individuo, no del
diente específico.

**El patrón que se repite en todos los ejemplos**

```
Nivel 1 (lo que se repite/varía más) → outcome + tiempo
Nivel 2 (unidad intermedia)          → covariables fijas en el tiempo
Nivel 3 (unidad más alta)            → covariables del individuo/contexto
```

Este patrón es el mismo que en classroom (estudiante→salón→
escuela) y conceptualmente similar a rat pup (cría→camada) —
solo que aquí el "nivel más bajo" no es un individuo sino una
**medición repetida en el tiempo**, lo que añade la dimensión
longitudinal.

**Para el modelo final (Model 7.3)**

```
gcf ~ time + base.gcf + cda + age
random = list(patient = ~time, tooth = ~1)
```

Cada variable de la tabla aparece en la fórmula — `time`
(nivel 1, efecto fijo + parte de la estructura aleatoria de
paciente), `base.gcf` y `cda` (nivel 2, efectos fijos), `age`
(nivel 3, efecto fijo). La estructura aleatoria refleja los
niveles 2 y 3 (diente y paciente), mientras que nivel 1
(tiempo) aparece como efecto fijo Y como parte de la pendiente
aleatoria de paciente.
:::

## 🦷 Exploración descriptiva

```{r fig1, echo=FALSE}
ggplot(veneer_data,
       aes(x = factor(time), y = gcf,
           group = tooth2,
           color = factor(patient))) +
  geom_line(alpha = 0.4) +
  geom_point(alpha = 0.5) +
  labs(title = "Trayectorias de GCF por diente",
       x = "Tiempo (meses)", y = "GCF") +
  theme_minimal() +
  theme(legend.position = "none")
```

::: {.callout-note collapse="true"}
## 🖊
Cada línea conecta el GCF de **un diente** a los 3 meses
(izquierda) con su GCF a los 6 meses (derecha). El color es
por paciente (sin leyenda, porque con muchos pacientes sería
ilegible).

**Lo que se observa**

- **Mucha variabilidad de pendientes** — algunas líneas suben,
  otras bajan, otras se mantienen casi planas. No hay un
  patrón uniforme de "todos mejoran" o "todos empeoran"
- **Un caso extremo** — una línea sube de ~55 a ~88, el valor
  más alto del gráfico a los 6 meses
- **La mayoría de los valores están concentrados entre 0 y
  35** — solo unos pocos dientes tienen GCF alto (>40)
- **Cruces frecuentes** — muchas líneas se cruzan entre sí,
  indicando que el **orden relativo** de los dientes cambia
  entre los dos tiempos

**¿Por qué esto importa para el modelo?**

Esta alta variabilidad de **pendientes individuales** (algunas
positivas, otras negativas, otras planas) es justo lo que
justifica considerar una **pendiente aleatoria de tiempo a
nivel de paciente** (`random = list(patient = ~time, ...)`)
— el cambio de GCF en el tiempo no es igual para todos.
:::

```{r fig2, echo=FALSE}
ggplot(veneer_data,
       aes(x = factor(time), y = gcf)) +
  geom_boxplot(fill = "#8e44ad", alpha = 0.7) +
  labs(title = "Distribución de GCF por tiempo",
       x = "Tiempo (meses)", y = "GCF") +
  theme_minimal()
```

::: {.callout-note collapse="true"}
## 🖊
Este boxplot resume la misma información sin distinguir
dientes individuales — solo la distribución global en cada
momento.

**Lo que se observa**

- **La mediana es similar** entre 3 y 6 meses (~17-19) — no
  hay un cambio dramático en el "centro" de la distribución
- **A los 6 meses, la caja (IQR) es más ancha** — mayor
  dispersión entre el percentil 25 y 75
- **Ambos tiempos tienen un valor atípico** — el de 3 meses
  (~67) y el de 6 meses (~88, el mismo diente que sube en el
  gráfico anterior)
- **El bigote superior es más largo a los 6 meses** (~70 vs
  ~55) — sugiere que la variabilidad aumenta con el tiempo

**¿Por qué esto importa para el modelo?**

Que la dispersión parezca aumentar ligeramente con el tiempo
es justo lo que **H7.2** evalúa formalmente
(`varIdent(form=~1|time.f)`) — aunque recuerda que en este
ejemplo el resultado fue que **no era necesario** modelar esa
heterogeneidad (no significativo), a pesar de esta sugerencia
visual. Es un buen ejemplo de cómo la exploración visual puede
sugerir un patrón que, al probarse formalmente, no resulta
estadísticamente necesario.
:::

## 🦷 Estrategia top-down

```{mermaid}
flowchart TD
    A[Model 7.1<br/>Media cargada<br/>Paciente + diente aleatorios] --> B{H7.1<br/>¿Intercepto aleatorio de diente?}
    B -->|Sí| C{H7.2<br/>¿Varianza residual heterogénea?}
    C -->|No| D{H7.3<br/>¿Interacciones con el tiempo?}
    D -->|No| E[Model 7.3<br/>Modelo final]
```

::: {.callout-note collapse="true"}
## 🖊
Este es el mismo enfoque **top-down** que usamos en rat pup:
empezar con un modelo "cargado" (con todas las interacciones
posibles) y simplificarlo según lo que las pruebas indiquen.

**Las 3 preguntas, en orden:**

1. **H7.1 — ¿Necesito el intercepto aleatorio de diente?**
   Model 7.1 ya incluye `tooth = ~1` como efecto aleatorio.
   H7.1 pregunta si **quitarlo** empeora el modelo
   significativamente — si sí, se mantiene.

2. **H7.2 — ¿La varianza residual es distinta entre 3 y 6
   meses?** Pregunta si agregar `varIdent(~1|time.f)` mejora
   el ajuste — recuerda que el boxplot sugería esto
   visualmente.

3. **H7.3 — ¿Son necesarias las 3 interacciones con tiempo**
   (`time:base.gcf`, `time:cda`, `time:age`)**?** Estas
   interacciones responden: *"¿el efecto de `base.gcf`/`cda`/
   `age` sobre el GCF cambia entre los 3 y 6 meses?"*

**Por qué el orden importa**

Primero se decide la **estructura aleatoria** (H7.1, H7.2) —
intercepto de diente y forma de la varianza — y solo *después*
se simplifican los **efectos fijos** (H7.3). Esto es la misma
lógica top-down de rat pup: la estructura de varianza-
covarianza se "fija" antes de tocar los efectos fijos, para
que las comparaciones de efectos fijos (con ML) sean válidas
sobre una base estable.
:::

## 🦷 Model 7.1: Modelo cargado

```{r model71}
model7.1.fit <- lme(
  gcf ~ time + base.gcf + cda + age +
    time:base.gcf + time:cda + time:age,
  random = list(
    patient = ~ time,
    tooth   = ~ 1),
  data = veneer_data,
  method = "REML")
summary(model7.1.fit)
```

::: {.callout-note collapse="true"}
## 🖊
Este es el **modelo más complejo** del análisis — el punto de
partida del proceso top-down. Incluye:

- **Efectos fijos**: `time`, `base.gcf`, `cda`, `age`, y las
  3 interacciones de cada covariable con `time`
- **Efectos aleatorios**: intercepto y pendiente de tiempo
  por **paciente** (`~time | patient`), e intercepto por
  **diente** (`~1 | tooth %in% patient`)

**Leyendo el output**

`Number of Groups: patient = 12, tooth %in% patient = 55` —
confirma la estructura de 3 niveles: 12 pacientes, 55
dientes en total (Nivel 1 = 110 observaciones = 55 dientes ×
2 tiempos).

**Lo que ya se puede notar (aunque no es una prueba formal
todavía)**

Ninguno de los coeficientes individuales (`p-value`) es
significativo al 0.05 — ni los efectos principales ni las
interacciones con tiempo. Esto **anticipa** lo que H7.3
confirmará formalmente: las interacciones con tiempo
probablemente no sean necesarias.

**Correlaciones altas en la tabla de correlación**

Nota las correlaciones altas entre `time` y `time:age`
(-0.934), o entre `base.gcf` y `time:base.gcf` (-0.871).
Esto es **esperable** y no es un problema de colinealidad de
los predictores originales — es una consecuencia matemática
de construir interacciones a partir de las mismas variables
(`time × age` comparte información con `time` y con `age`).
Es la misma lógica que ya vimos en rat pup con varIdent.

**Random effects — primera pista de la estructura final**

```
(Intercept) 23.566684    StdDev a nivel paciente
time         6.687548    StdDev de la pendiente de tiempo
(Intercept)  6.852759    StdDev a nivel diente
Residual     7.049071    StdDev residual
```

Las 4 fuentes de variabilidad ya están presentes en Model 7.1
— las hipótesis (H7.1-H7.3) decidirán si se **simplifican**
(quitando alguna) o se **mantienen todas** en el modelo final.
:::

## 🦷 H7.1: ¿Es necesario el intercepto aleatorio de diente?

```{r h71}
model7.1A.fit <- lme(
  gcf ~ time + base.gcf + cda + age +
    time:base.gcf + time:cda + time:age,
  random = list(patient = ~ time),
  data = veneer_data,
  method = "REML")

comp_h71 <- anova(model7.1A.fit, model7.1.fit)
comp_h71

lrt_h71 <- comp_h71$L.Ratio[2]

p_h71 <- 0.5 * (1 - pchisq(lrt_h71, df = 1))

cat("p-value corregido H7.1:", p_h71, "\n")
```

> West divide el valor p por 2 porque se evalúa un componente
> de varianza en el límite del espacio paramétrico.
> Si es significativo → se retiene el intercepto aleatorio de diente.

::: {.callout-note collapse="true"}
## 🖊
**H7.1** compara dos versiones de Model 7.1: una **sin**
intercepto aleatorio de diente (`model7.1A.fit`, solo
`patient = ~time`) y la versión completa **con** ese
intercepto (`model7.1.fit`, agregando `tooth = ~1`).

**Leyendo la tabla de `anova()`**

```
model7.1A.fit  AIC=882.28  logLik=-429.14
model7.1.fit   AIC=873.12  logLik=-423.56
L.Ratio = 11.17    p = 8e-04
```

`model7.1.fit` (con intercepto de diente) tiene **menor AIC**
y **mayor log-verosimilitud** — un primer indicio de que es
preferible.

**¿Por qué dividir el p-value entre 2?**

Igual que en H4.1 (classroom) y H6.1 (autism), aquí se está
probando si una **varianza** (la del intercepto de diente) es
igual a cero. Como una varianza no puede ser negativa, la
distribución del estadístico LRT bajo H0 no es la chi-cuadrado
estándar, sino una **mezcla 50/50** entre una masa puntual en
0 y una chi-cuadrado con 1 grado de libertad. Dividir el
p-value original entre 2 corrige por esto.

**Resultado**

```
p original  ≈ 0.0008
p corregido ≈ 0.00042
```

Ambos son **muy significativos** — el intercepto aleatorio de
diente **se mantiene**. Esto confirma lo que sugería la
estructura de los datos: los dientes dentro de un mismo
paciente **sí difieren** en su nivel de GCF, más allá de la
tendencia del paciente.

**Nota:** en este caso, dividir entre 2 no cambia la
conclusión (ambos p-values están muy por debajo de 0.05) —
pero es importante aplicar la corrección de todas formas,
porque en casos límite (p cercano a 0.05) sí podría cambiar
la decisión.
:::

## 🦷 H7.2: ¿Varianza residual heterogénea por tiempo?

```{r h72}
model7.2C.fit <- lme(
  gcf ~ time + base.gcf + cda + age +
    time:base.gcf + time:cda + time:age,
  random = list(
    patient = ~ time,
    tooth   = ~ 1),
  weights = varIdent(form = ~ 1 | time.f),
  data = veneer_data,
  method = "REML")

anova(model7.1.fit, model7.2C.fit)
```

> Ambos modelos tienen la misma estructura de efectos fijos,
> por lo que la comparación mediante REML es válida.
>
> Si no es significativo → se mantiene varianza residual homogénea.

::: {.callout-note collapse="true"}
## 🖊
**H7.2** compara Model 7.1 (varianza residual homogénea) con
una versión que permite una varianza distinta para cada
tiempo (`varIdent(form=~1|time.f)`), motivado por lo que
sugería el boxplot de la exploración descriptiva (mayor
dispersión a los 6 meses).

**Leyendo la tabla de `anova()`**

```
model7.1.fit   AIC=873.12  logLik=-423.56
model7.2C.fit  AIC=874.16  logLik=-423.08
L.Ratio = 0.95    p = 0.329
```

**Resultado: no significativo (p=0.33)**

A pesar de que el boxplot mostraba una caja más ancha y un
bigote más largo a los 6 meses, esa diferencia **no es lo
suficientemente grande** como para justificar un parámetro
adicional de varianza. Además, `model7.2C.fit` tiene **mayor
AIC** que `model7.1.fit` (873.12 vs 874.16) — el modelo más
simple (varianza homogénea) es preferible tanto por el LRT
como por parsimonia.

**¿Por qué esto es un buen ejemplo?**

Muestra que la exploración visual es útil para **generar
hipótesis**, pero no reemplaza la **prueba formal**: un
patrón que se ve en un gráfico puede no ser estadísticamente
necesario de modelar. Aquí, la variabilidad adicional entre
dientes y pacientes (ya capturada por los efectos aleatorios
de Model 7.1) probablemente ya explica buena parte de la
dispersión observada — no es necesario un componente extra de
heterocedasticidad residual.

**Decisión:** se mantiene varianza residual **homogénea** —
Model 7.1 (sin `varIdent`) sigue siendo la base para evaluar
H7.3.
:::

## 🦷 H7.3: ¿Son necesarias las interacciones con el tiempo?

```{r h73}
model7.1.ml.fit <- update(
  model7.1.fit,
  method = "ML")

model7.3.ml.fit <- update(
  model7.1.ml.fit,
  fixed = gcf ~ time + base.gcf + cda + age)

anova(model7.3.ml.fit, model7.1.ml.fit)
```

> Si no es significativo → se eliminan las interacciones.

::: {.callout-note collapse="true"}
## 🖊
**H7.2** compara Model 7.1 (varianza residual homogénea) con
una versión que permite una varianza distinta para cada
tiempo (`varIdent(form=~1|time.f)`), motivado por lo que
sugería el boxplot de la exploración descriptiva (mayor
dispersión a los 6 meses).

**Leyendo la tabla de `anova()`**

```
model7.1.fit   AIC=873.12  logLik=-423.56
model7.2C.fit  AIC=874.16  logLik=-423.08
L.Ratio = 0.95    p = 0.329
```

**Resultado: no significativo (p=0.33)**

A pesar de que el boxplot mostraba una caja más ancha y un
bigote más largo a los 6 meses, esa diferencia **no es lo
suficientemente grande** como para justificar un parámetro
adicional de varianza. Además, `model7.2C.fit` tiene **mayor
AIC** que `model7.1.fit` (873.12 vs 874.16) — el modelo más
simple (varianza homogénea) es preferible tanto por el LRT
como por parsimonia.

**¿Por qué esto es un buen ejemplo?**

Muestra que la exploración visual es útil para **generar
hipótesis**, pero no reemplaza la **prueba formal**: un
patrón que se ve en un gráfico puede no ser estadísticamente
necesario de modelar. Aquí, la variabilidad adicional entre
dientes y pacientes (ya capturada por los efectos aleatorios
de Model 7.1) probablemente ya explica buena parte de la
dispersión observada — no es necesario un componente extra de
heterocedasticidad residual.

**Decisión:** se mantiene varianza residual **homogénea** —
Model 7.1 (sin `varIdent`) sigue siendo la base para evaluar
H7.3.
:::

## 🦷 Resumen de comparación de modelos

| Comparación | Componente evaluado | Resultado | Decisión |
|-------------|---------------------|-----------|----------|
| 7.1A vs 7.1 | Intercepto aleatorio diente | Significativo | Mantener |
| 7.1 vs 7.2C | Varianza residual heterogénea | No significativo | No retener |
| 7.3 vs 7.1 (ML) | Interacciones con tiempo | No significativo | Eliminar |
| **Modelo final** | — | — | **Model 7.3** |

::: {.callout-note collapse="true"}
## 🖊
Esta tabla resume las **3 decisiones** que llevaron de Model
7.1 (cargado) a Model 7.3 (final) — el mismo tipo de "mapa"
que vimos en rat pup y classroom.

**Lo que cada fila significa para la estructura final**

- **7.1A vs 7.1 → Mantener intercepto de diente**: la
  estructura aleatoria conserva `tooth = ~1` — los dientes
  dentro de un paciente difieren entre sí
- **7.1 vs 7.2C → No retener varianza heterogénea**: la
  estructura aleatoria **no** incluye `varIdent` — la
  varianza residual es la misma a los 3 y 6 meses
- **7.3 vs 7.1 (ML) → Eliminar interacciones con tiempo**:
  los efectos fijos se simplifican a `time + base.gcf + cda +
  age`, sin interacciones

**El patrón: 2 decisiones sobre la estructura aleatoria,
1 sobre los efectos fijos**

A diferencia de classroom (donde todas las decisiones eran
sobre efectos fijos) o rat pup (donde había una mezcla más
distribuida), aquí el patrón es claro: primero se "cierra" la
estructura de varianza-covarianza (H7.1 mantiene un
componente, H7.2 descarta otro), y **solo después** se
simplifican los efectos fijos (H7.3). Esto es el orden
correcto en la lógica top-down: la estructura aleatoria debe
estar decidida antes de comparar efectos fijos con ML.

**Resultado neto: Model 7.3**

```
gcf ~ time + base.gcf + cda + age
random = list(patient = ~time, tooth = ~1)
```

Más simple que Model 7.1 en los **efectos fijos** (4 términos
en vez de 7), pero con la **misma estructura aleatoria**
completa (intercepto y pendiente de paciente + intercepto de
diente, varianza homogénea).
:::

## 🦷 Modelo final — Model 7.3

```{r modelo_final}
model7.3.fit <- lme(
  gcf ~ time + base.gcf + cda + age,
  random = list(
    patient = ~ time,
    tooth   = ~ 1),
  data = veneer_data,
  method = "REML")
summary(model7.3.fit)
intervals(model7.3.fit, which = "fixed")
```

::: {.callout-note collapse="true"}
## 🖊
Este es el **modelo final**: efectos fijos simplificados a
`time + base.gcf + cda + age`, pero con la misma estructura
aleatoria de Model 7.1 (intercepto y pendiente de paciente +
intercepto de diente, varianza homogénea).

**Comparando AIC con Model 7.1**

```
Model 7.1:  AIC = 873.12
Model 7.3:  AIC = 861.86
```

Model 7.3 tiene **menor AIC** con menos parámetros — confirma
que la simplificación de H7.3 fue una buena decisión.

**Random effects — sin cambios sustanciales respecto a Model 7.1**

```
Paciente:  (Intercept) SD=22.91   time SD=6.47   corr=-0.947
Diente:    (Intercept) SD=6.89
Residual:  SD=6.99
```

Estos valores son muy similares a los de Model 7.1 — quitar
las interacciones con tiempo (efectos fijos) no cambió mucho
la estructura aleatoria, lo cual es razonable.

**Efectos fijos — usando los IC del 95%**

```
                lower       est.       upper
(Intercept)   20.567     45.739      70.910
time          -3.582      0.301       4.184
base.gcf      -0.308     -0.018       0.271
cda           -1.398     -0.329       0.740
age           -1.054     -0.577      -0.101
```

**Lectura rápida — ¿el IC cruza el 0?**

- **`(Intercept)`** — no cruza 0 (20.6 a 70.9) — el GCF
  esperado para el grupo de referencia es claramente positivo
- **`time`** — **cruza 0** (-3.58 a 4.18) — no hay evidencia
  de que el GCF cambie, en promedio, entre 3 y 6 meses
- **`base.gcf`** — **cruza 0** — el GCF basal del diente no
  predice significativamente el GCF post-tratamiento, una vez
  controlado por lo demás
- **`cda`** — **cruza 0** — la diferencia de contorno no tiene
  efecto significativo
- **`age`** — **NO cruza 0** (-1.054 a -0.101, ambos
  negativos) — es el **único efecto fijo significativo**: a
  mayor edad del paciente, **menor** GCF esperado

**El hallazgo principal**

De las 4 covariables, solo `age` (a nivel **paciente**) tiene
un efecto significativo — ni las características del diente
(`base.gcf`, `cda`) ni el tiempo en sí mismo predicen el GCF
de forma significativa en este modelo. Esto es interesante: la variable de **nivel más alto** (edad
del paciente) es la que más importa, mientras que las
variables específicas del diente no aportan tanto una vez
que se considera la estructura aleatoria completa.
:::

## 🦷 Interpretación de efectos fijos

```{r tabla_efectos, echo=FALSE}
coefs <- intervals(model7.3.fit, which = "fixed")$fixed
data.frame(
  Efecto      = rownames(coefs),
  Estimacion  = round(coefs[, "est."], 3),
  IC_inferior = round(coefs[, "lower"], 3),
  IC_superior = round(coefs[, "upper"], 3)) |>
  knitr::kable(caption = "Efectos fijos — Model 7.3 (REML)")
```

::: {.callout-note collapse="true"}
## 🖊
Esta tabla presenta los mismos efectos fijos de Model 7.3 que
ya vimos en el `summary()`, pero en formato más limpio — con la columna `Efecto` duplicada por defecto
de R (puedes ignorar la primera columna de nombres de fila).

**Misma lectura: ¿el IC cruza el 0?**

| Efecto | IC | ¿Cruza 0? | Conclusión |
|---|---|---|---|
| `(Intercept)` | [20.57, 70.91] | No | GCF basal del grupo de referencia es positivo |
| `time` | [-3.58, 4.18] | Sí | Sin evidencia de cambio en el tiempo |
| `base.gcf` | [-0.31, 0.27] | Sí | Sin efecto del GCF basal del diente |
| `cda` | [-1.40, 0.74] | Sí | Sin efecto de la diferencia de contorno |
| `age` | [-1.05, -0.10] | **No** | **Único efecto significativo** |

**Interpretación de `age` (el único efecto significativo)**

El intervalo de `age` es [-1.054, -0.101] — completamente
negativo. Esto significa: por cada año adicional de edad del
paciente, se espera que el GCF **disminuya** entre 0.10 y
1.05 unidades (manteniendo las demás variables constantes).

**Los resultados**: de las 4
covariables del modelo final, solo la edad del paciente
(`age`, variable de **nivel 3**) tiene un efecto significativo
sobre el GCF. Ni el tiempo de seguimiento, ni las
características específicas del diente (`base.gcf`, `cda`)
muestran asociación significativa una vez que se considera la
estructura aleatoria completa (variabilidad entre pacientes y
entre dientes).
:::

## 🦷 Componentes de varianza

```{r varianza}
VarCorr(model7.3.fit)
```

> El modelo final tiene:
>
> - **Intercepto y pendiente de tiempo aleatorios** a nivel
>   de paciente — los pacientes difieren en su nivel esperado
>   de GCF y en cómo cambian en el tiempo
> - **Intercepto aleatorio** a nivel de diente — los dientes
>   dentro de un paciente también difieren entre sí
> - **Varianza residual homogénea** — no fue necesario
>   permitir varianzas distintas entre 3 y 6 meses

::: {.callout-note collapse="true"}
## 🖊
Esta salida muestra las **4 fuentes de variabilidad** del
modelo final — la "descomposición" de toda la variabilidad
de `gcf` en sus componentes.

**Leyendo la tabla**

```
Paciente:
  (Intercept)  Var=524.99   SD=22.91
  time         Var=41.89    SD=6.47    corr=-0.947

Diente (dentro de paciente):
  (Intercept)  Var=47.46    SD=6.89

Residual:
  Var=48.87   SD=6.99
```

**Las 4 fuentes, en orden de magnitud (varianza):**

1. **Intercepto de paciente (524.99)** — por mucho, la mayor
   fuente de variabilidad. Los pacientes difieren **mucho**
   entre sí en su nivel general de GCF
2. **Residual (48.87)** y **Intercepto de diente (47.46)** —
   similares entre sí, y mucho menores que la variabilidad
   entre pacientes
3. **Pendiente de tiempo (41.89)** — la menor, pero aún
   relevante: los pacientes también difieren en *cómo
   cambian* en el tiempo

**La correlación negativa (-0.947) entre intercepto y
pendiente de paciente**

Una correlación tan fuerte y negativa sugiere: los pacientes
que **empiezan** con GCF más alto tienden a **disminuir más**
con el tiempo (pendiente más negativa), y viceversa — un
patrón de "regresión hacia la media" a nivel de paciente,
similar conceptualmente a lo que viste en classroom con
`mathkind`.

**Comparación con ARMD (Galecki)**

En ARMD, la estructura final (`fm16.4`) usaba `pdDiag` —
intercepto y pendiente **independientes** (correlación=0).
Aquí, en cambio, la correlación es fuerte y se estima
libremente (`pdLogChol`) — los pacientes con GCF inicial alto
y su tasa de cambio están claramente relacionados, a
diferencia de los pacientes de ARMD.

**¿Por qué la variabilidad entre pacientes (524.99) es tanto
mayor que las demás?**

Esto es consistente con el hallazgo de la sección anterior:
`age` (variable de **paciente**) fue el único efecto fijo
significativo. La mayor parte de la "historia" sobre por qué
varía el GCF está en **diferencias entre pacientes** — no
entre dientes del mismo paciente, ni en el cambio temporal en
sí.
:::

## 🦷 Diagnósticos

```{r diagnosticos, echo=FALSE}
residuos_norm <- residuals(model7.3.fit, type = "normalized")
ajustados     <- fitted(model7.3.fit, level = 2)

par(mfrow = c(1, 2))

plot(ajustados, residuos_norm,
     xlab = "Valores ajustados",
     ylab = "Residuos normalizados",
     main = "Residuos vs ajustados")
abline(h = 0, lty = 2)

qqnorm(residuos_norm, main = "Q-Q plot residuos")
qqline(residuos_norm)
```

```{r eblups, echo=FALSE}
re_patient <- ranef(model7.3.fit, level = 1)
re_tooth   <- ranef(model7.3.fit, level = 2)

par(mfrow = c(1, 2))
qqnorm(re_patient[, 1], main = "Q-Q EBLUPs paciente")
qqline(re_patient[, 1])

qqnorm(re_tooth[, 1], main = "Q-Q EBLUPs diente")
qqline(re_tooth[, 1])
```

::: {.callout-note collapse="true"}
## 🖊
Estos 4 gráficos evalúan los supuestos de Model 7.3 — igual
que en classroom, pero aquí hay **dos niveles** de efectos
aleatorios (paciente y diente) que revisar por separado.

**Gráfico 1: Residuos vs ajustados**

Se observa que los residuos están **más dispersos hacia
valores bajos** de los ajustados (entre 0 y 30) y más
concentrados/escasos hacia valores altos (>50). No es un
patrón de "embudo" clásico, pero la dispersión no es
perfectamente uniforme — hay más variabilidad cuando el GCF
predicho es bajo. Esto es consistente con que H7.2
(heterocedasticidad) estuvo "cerca" pero no fue significativa.

**Gráfico 2: Q-Q plot de residuos**

Los puntos siguen razonablemente la diagonal en la parte
central, pero se **desvían en ambas colas** — especialmente
en la cola superior (residuos grandes positivos se alejan de
la línea hacia arriba). Esto sugiere **colas más pesadas** que
una normal — algunos dientes/mediciones tienen residuos más
extremos de lo que una distribución normal predeciría.

**Gráfico 3: Q-Q EBLUPs paciente**

Los puntos siguen la diagonal **muy bien**, con la posible
excepción del punto más extremo (inferior izquierda, ~-45).
Esto respalda el supuesto de normalidad para los efectos
aleatorios de **paciente** (intercepto).

**Gráfico 4: Q-Q EBLUPs diente**

Aquí la desviación es más notoria: varios puntos en la cola
superior (derecha) se alejan claramente de la línea —
indicando que algunos **dientes** tienen efectos aleatorios
más grandes de lo esperado bajo normalidad. También hay 2
puntos en la cola inferior izquierda algo alejados.

Los supuestos se cumplen **razonablemente bien** para el
componente de **paciente**, pero muestran cierta desviación
en los **residuos** y en los efectos aleatorios de **diente**
— ambos con colas más pesadas que la normal. Esto no invalida
el modelo, pero sugiere que podría haber algunos
dientes/mediciones con comportamiento atípico (similar al
caso del diente que llegaba a GCF≈88 en la exploración
descriptiva) que están generando esas desviaciones en las
colas.
:::

## 🦷 Conclusiones

- El GCF se modela longitudinalmente entre los 3 y 6 meses
- Los pacientes difieren en su nivel esperado de GCF y en su
  tasa de cambio en el tiempo
- Los dientes dentro de un mismo paciente también presentan
  variabilidad adicional
- No fue necesario permitir varianza residual heterogénea
  entre tiempos
- Las interacciones con el tiempo no aportaron evidencia
  suficiente, por lo que el modelo final conserva solo
  efectos principales fijos
- El **Model 7.3** es el modelo final seleccionado

> El modelo final es un modelo lineal mixto longitudinal
> agrupado de tres niveles, con interceptos y pendientes
> aleatorias de tiempo a nivel de paciente e interceptos
> aleatorios a nivel de diente.

::: {.callout-note collapse="true"}
## 🖊
Estas conclusiones cierran el recorrido del Dental Veneer
Example — útil resumirlo como **"3 preguntas, 3 respuestas,
1 modelo"**:

| Pregunta | Respuesta | Efecto en el modelo final |
|---|---|---|
| H7.1: ¿Intercepto aleatorio de diente? | Sí, significativo | Se mantiene `tooth = ~1` |
| H7.2: ¿Varianza heterogénea por tiempo? | No | Varianza residual homogénea |
| H7.3: ¿Interacciones con tiempo? | No | Solo efectos principales |

**Lo que NO se mencionó en conclusiones, pero es importante**

Recuerda el hallazgo de "Interpretación de efectos fijos": de
las 4 covariables (`time`, `base.gcf`, `cda`, `age`), **solo
`age` fue significativa** (efecto negativo). Esto podría
agregarse a las conclusiones como un punto adicional:

```markdown
- De las covariables consideradas, solo la edad del paciente
  (`age`) mostró una asociación significativa con el GCF
  (efecto negativo) — ni el tiempo de seguimiento ni las
  características del diente (`base.gcf`, `cda`) resultaron
  significativos en el modelo final.
```

**Comparando este ejemplo con los otros 8**

Este es el único ejemplo que combina **longitudinal +
clusters de 3 niveles** simultáneamente — un punto de
diferenciación útil para explicar por
qué este caso es más complejo que rat pup (clusters sin
tiempo) o ARMD (longitudinal sin clusters anidados de
"unidad de tratamiento").

**Conexión con los anexos técnicos**

Los dos anexos que siguen (estructura residual con
correlación explícita, y comparación con `lmer()`) no son
parte del flujo de decisión — son material **complementario**
para quien quiera explorar alternativas técnicas (por qué
`corCompSymm` no es identificable con solo 2 tiempos, y cómo
se vería el mismo modelo final con `lme4::lmer()` en vez de
`nlme::lme()`).
:::

---

## Anexo técnico — Ejemplo de estructura residual con correlación explícita

Estos modelos intentan modelar la correlación residual entre
las dos mediciones del mismo diente usando estructuras de
correlación explícitas. Como solo hay **dos tiempos**, algunos
parámetros quedan **aliased** (no identificables) con el
intercepto aleatorio de diente.

> Este código es solo ilustrativo — puede generar advertencias
> o no converger. No forma parte del flujo principal de análisis.

```{r modelo72A, error=TRUE, warning=TRUE}
model7.2A.fit <- lme(
  gcf ~ time + base.gcf + cda + age +
    time:base.gcf + time:cda + time:age,
  random = list(
    patient = ~ time,
    tooth   = ~ 1),
  correlation = corCompSymm(form = ~ 1 | patient/tooth),
  data = veneer_data,
  method = "REML")
summary(model7.2A.fit)
```

::: {.callout-note collapse="true"}
## 🖊
Este modelo intenta agregar una estructura de correlación
**explícita** (`corCompSymm`) entre las dos mediciones (3 y
6 meses) del mismo diente — además de los efectos aleatorios
que ya capturan correlación implícitamente.

**Lo que muestra el output**

```
Rho ≈ 0.0016   (prácticamente cero)
AIC = 875.12   (vs 873.12 de Model 7.1, sin corCompSymm)
```

Los **coeficientes fijos son prácticamente idénticos** a
Model 7.1 (compara `(Intercept)=69.92`, `time=-6.02`, etc. —
son los mismos valores). El parámetro de correlación `Rho`
es esencialmente **cero**, y el AIC es **peor** (875.12 vs
873.12) — agregar 1 parámetro más sin mejorar el ajuste.

**¿Por qué pasa esto? — el problema de "aliasing"**

Como explica la introducción de este anexo, con solo **2
tiempos por diente**, la correlación entre esas 2 mediciones
ya está **completamente capturada** por el intercepto
aleatorio de diente (`tooth = ~1`). Agregar `corCompSymm`
intenta modelar la *misma* fuente de correlación dos veces —
una vez mediante el efecto aleatorio, y otra vez mediante la
estructura de correlación explícita. El modelo "no tiene
dónde poner" la correlación adicional, por lo que `Rho`
converge a ≈0.

**La lección conceptual**

Cuando hay **solo 2 mediciones por unidad** (como aquí, 3 y
6 meses por diente), un intercepto aleatorio por unidad y una
estructura `corCompSymm` para esa misma unidad son
**equivalentes** — son dos formas de expresar "estas 2
observaciones están correlacionadas". Con más de 2 tiempos
(como en ARMD, con 4 visitas), estas dos aproximaciones
**sí pueden diferir** y `corCompSymm`/`corAR1`/`corSymm`
aportan información adicional que un simple intercepto
aleatorio no captura.

**Por qué este anexo es útil**

No es un error tuyo ni del modelo — es una **propiedad
matemática** de la combinación "2 tiempos + intercepto
aleatorio + correlación explícita". Entenderlo ayuda a
explicar por qué, en este ejemplo particular, no se necesitó
una estructura de correlación tipo Galecki (ARMD) — la
estructura aleatoria de 3 niveles ya es suficiente.
:::

## Anexo técnico — Comparación con lmer()

| Capacidad | lme() | lmer() |
|-----------|-------|--------|
| Efectos aleatorios anidados | ✅ | ✅ |
| Varianza residual heterogénea | ✅ | ❌ |
| Estructuras de correlación residual | ✅ | ❌ |

```{r lmer_anexo, eval=FALSE}
library(lme4)

model7.3.lmer <- lmer(
  gcf ~ time + base.gcf + cda + age +
    (time | patient) + (1 | tooth2),
  data = veneer_data,
  REML = TRUE
)

summary(model7.3.lmer)

# Comparación de efectos fijos
cat("=== lme() ===\n")
round(fixef(model7.3.fit), 4)

cat("\n=== lmer() ===\n")
round(fixef(model7.3.lmer), 4)
```

::: {.callout-note collapse="true"}
## 🖊
Este anexo confirma que `lme()` (paquete `nlme`) y `lmer()`
(paquete `lme4`) llegan al **mismo modelo**, expresado con
sintaxis distinta.

**Equivalencia de la estructura aleatoria**

```
lme():  random = list(patient = ~time, tooth = ~1)
lmer(): (time | patient) + (1 | tooth2)
```

`tooth2` (creado en el setup como
`interaction(patient, tooth)`) es el identificador único de
diente que `lmer()` necesita — porque `lmer()` no tiene una
sintaxis nativa para "anidado dentro de" como `tooth %in%
patient` de `lme()`. `tooth2` logra el mismo efecto: cada
combinación paciente-diente es un grupo único.

**Los coeficientes fijos son idénticos**

```
              lme()      lmer()
(Intercept)   45.7386    45.7386
time           0.3010     0.3010
base.gcf      -0.0183    -0.0183
cda           -0.3293    -0.3293
age           -0.5774    -0.5774
```

Coinciden hasta el cuarto decimal — confirma que ambas
funciones ajustan el **mismo modelo estadístico**.

**Random effects también coinciden**

```
              lme()         lmer()
Paciente Int  22.913 (SD)   22.913 (SD)
Paciente time  6.472 (SD)    6.472 (SD)
  corr        -0.947         -0.95
Diente Int     6.889 (SD)    6.889 (SD)
Residual       6.991 (SD)    6.991 (SD)
```

**¿Por qué entonces usar `lme()` y no `lmer()`?**

La tabla de capacidades al inicio de este anexo lo resume:
para **este** modelo final (Model 7.3), ambas funciones dan
el mismo resultado porque no se necesita varianza residual
heterogénea ni estructuras de correlación residual explícitas
(de hecho, vimos en el anexo anterior que `corCompSymm` no
aportaba nada). Pero si H7.2 hubiera sido significativo
(varianza heterogénea por tiempo), `lme()` habría sido
**necesario** — `lmer()` no tiene `weights = varIdent(...)`.

Este anexo es útil si alguien pregunta "¿por qué usaste
`nlme::lme()` y no el más común `lme4::lmer()`?" — la
respuesta es que `lme()` ofrece más flexibilidad para la
estructura de varianza-covarianza residual (relevante para
H7.2), aunque en este caso particular el resultado final
habría sido el mismo con cualquiera de los dos.
:::