---
title: "Modelo para datos longitudinales en clusters (Longitudinal Data in Clusters)"
subtitle: "The Dental Veneer Example👄🦷 - West et al., Cap. 7 (p. 307)"
author: "Elena Lazo"
date: today
---

```{r setup, include=FALSE}
library(WWGbook)
library(nlme)
library(dplyr)
library(ggplot2)

data(veneer)

veneer_data <- veneer |>
  mutate(
    patient = factor(patient),
    tooth   = factor(tooth),
    tooth2  = interaction(patient, tooth, drop = TRUE),
    time = as.numeric(as.character(time)))
```

## 🦷Problema de investigación

Se estudia el efecto de una restauración dental (veneer) sobre
el **índice de fluido crevicular gingival** (`gcf`) medido a los
3 y 6 meses. Los dientes están anidados dentro de pacientes.

> **Pregunta central:** ¿Cambia el GCF a lo largo del tiempo
> y difiere este cambio según las características basales del
> paciente y el diente, considerando la estructura jerárquica
> de tres niveles?

## 🦷Diseño clustered longitudinal

Este es un diseño de **tres niveles longitudinal**:

- **Nivel 3 — paciente:** unidad de muestreo principal
- **Nivel 2 — diente dentro de paciente:** unidad de tratamiento
- **Nivel 1 — tiempo dentro de diente:** medición repetida

```{mermaid}
flowchart TD
    A[Paciente] --> B[Diente 1]
    A --> C[Diente 2]
    A --> D[Diente k]
    B --> E[GCF 3 meses]
    B --> F[GCF 6 meses]
    C --> G[GCF 3 meses]
    C --> H[GCF 6 meses]
```

## 🦷Estructura de los datos

```{r estructura}
nrow(veneer_data)
n_distinct(veneer_data$patient)

veneer_data |>
  distinct(patient, tooth2) |>
  count(patient, name = "dientes_por_paciente") |>
  summarise(
    min   = min(dientes_por_paciente),
    max   = max(dientes_por_paciente),
    media = round(mean(dientes_por_paciente), 1))

table(veneer_data$time)
```

## 🦷Variables

| Variable | Nivel | Tipo | Rol |
|----------|-------|------|-----|
| `gcf` | 1 | Continua | **Outcome** |
| `time` | 1 | Continua | Tiempo (3 o 6 meses) |
| `tooth` | 2 | Identificador | Diente |
| `base.gcf` | 2 | Continua | Covariable — GCF basal |
| `cda` | 2 | Continua | Covariable — diferencia de contorno |
| `patient` | 3 | Identificador | Paciente |
| `age` | 3 | Continua | Covariable — edad del paciente |

## 🦷Exploración descriptiva

```{r fig1, echo=FALSE}
ggplot(veneer_data,
       aes(x = factor(time), y = gcf,
           group = tooth2,
           color = factor(patient))) +
  geom_line(alpha = 0.4) +
  geom_point(alpha = 0.5) +
  labs(title = "Trayectorias de GCF por diente",
       x = "Tiempo (meses)", y = "GCF") +
  theme_minimal() +
  theme(legend.position = "none")
```

```{r fig2, echo=FALSE}
ggplot(veneer_data,
       aes(x = factor(time), y = gcf)) +
  geom_boxplot(fill = "#8e44ad", alpha = 0.7) +
  labs(title = "Distribución de GCF por tiempo",
       x = "Tiempo (meses)", y = "GCF") +
  theme_minimal()
```

## 🦷Estrategia top-down

```{mermaid}
flowchart TD
    A[Model 7.1\nMedia cargada\nPaciente + diente aleatorios] --> B{H7.1\n¿Intercepto aleatorio de diente?}
    B -->|Sí| C{H7.2\n¿Varianza residual heterogénea?}
    C -->|No| D{H7.3\n¿Interacciones con el tiempo?}
    D -->|No| E[Model 7.3 — Modelo Final]
```

## 🦷Model 7.1: Modelo cargado

```{r model71}
model7.1.fit <- lme(
  gcf ~ time + base.gcf + cda + age +
    time:base.gcf + time:cda + time:age,
  random = list(
    patient = ~ time,
    tooth   = ~ 1),
  data = veneer_data,
  method = "REML")
summary(model7.1.fit)
```

## 🦷H7.1: ¿Es necesario el intercepto aleatorio de diente?

```{r h71}
model7.1A.fit <- lme(
  gcf ~ time + base.gcf + cda + age +
    time:base.gcf + time:cda + time:age,
  random = list(patient = ~ time),
  data = veneer_data,
  method = "REML")

anova(model7.1.fit, model7.1A.fit)
```

> West divide el valor p por 2 porque se evalúa un componente
> de varianza en el límite del espacio paramétrico.
> Si es significativo → se retiene el intercepto aleatorio de diente.

## 🦷H7.2: ¿Varianza residual heterogénea por tiempo?

```{r h72}
model7.2C.fit <- lme(
  gcf ~ time + base.gcf + cda + age +
    time:base.gcf + time:cda + time:age,
  random = list(
    patient = ~ time,
    tooth   = ~ 1),
  weights = varIdent(form = ~ 1 | time),
  data = veneer_data,
  method = "REML")

anova(model7.1.fit, model7.2C.fit)
```

> Si no es significativo → se mantiene varianza residual homogénea.

## 🦷H7.3: ¿Son necesarias las interacciones con el tiempo?

```{r h73}
model7.1.ml.fit <- update(
  model7.1.fit,
  method = "ML")

model7.3.ml.fit <- lme(
  gcf ~ time + base.gcf + cda + age,
  random = list(
    patient = ~ time,
    tooth   = ~ 1),
  data = veneer_data,
  method = "ML")

anova(model7.1.ml.fit, model7.3.ml.fit)
```

> Si no es significativo → se eliminan las interacciones.

## 🦷Resumen de comparación de modelos

| Comparación | Componente evaluado | Resultado | Decisión |
|-------------|---------------------|-----------|----------|
| 7.1 vs 7.1A | Intercepto aleatorio diente | Significativo | Mantener |
| 7.1 vs 7.2C | Varianza residual heterogénea | No significativo | No retener |
| 7.1 vs 7.3 (ML) | Interacciones con tiempo | No significativo | Eliminar |
| **Modelo final** | — | — | **Model 7.3** |

## 🦷Modelo final — Model 7.3

```{r modelo_final}
model7.3.fit <- lme(
  gcf ~ time + base.gcf + cda + age,
  random = list(
    patient = ~ time,
    tooth   = ~ 1),
  data = veneer_data,
  method = "REML")
summary(model7.3.fit)
intervals(model7.3.fit, which = "fixed")
```

## 🦷Interpretación de efectos fijos

```{r tabla_efectos, echo=FALSE}
coefs <- intervals(model7.3.fit, which = "fixed")$fixed
data.frame(
  Efecto      = rownames(coefs),
  Estimacion  = round(coefs[, "est."], 3),
  IC_inferior = round(coefs[, "lower"], 3),
  IC_superior = round(coefs[, "upper"], 3)) |>
  knitr::kable(caption = "Efectos fijos — Model 7.3 (REML)")
```

## 🦷Componentes de varianza

```{r varianza}
VarCorr(model7.3.fit)
```

> El modelo final tiene:
>
> - **Intercepto y pendiente de tiempo aleatorios** a nivel
>   de paciente — los pacientes difieren en su nivel esperado
>   de GCF y en cómo cambian en el tiempo
> - **Intercepto aleatorio** a nivel de diente — los dientes
>   dentro de un paciente también difieren entre sí
> - **Varianza residual homogénea** — no fue necesario
>   permitir varianzas distintas entre 3 y 6 meses

## 🦷Diagnósticos

```{r diagnosticos, echo=FALSE}
residuos_norm <- residuals(model7.3.fit, type = "normalized")
ajustados     <- fitted(model7.3.fit, level = 2)

par(mfrow = c(1, 2))

plot(ajustados, residuos_norm,
     xlab = "Valores ajustados",
     ylab = "Residuos normalizados",
     main = "Residuos vs ajustados")
abline(h = 0, lty = 2)

qqnorm(residuos_norm, main = "Q-Q plot residuos")
qqline(residuos_norm)
```

```{r eblups, echo=FALSE}
re_patient <- ranef(model7.3.fit, level = 1)
re_tooth   <- ranef(model7.3.fit, level = 2)

par(mfrow = c(1, 2))
qqnorm(re_patient[, 1], main = "Q-Q EBLUPs paciente")
qqline(re_patient[, 1])

qqnorm(re_tooth[, 1], main = "Q-Q EBLUPs diente")
qqline(re_tooth[, 1])
```

## 🦷Conclusiones

- El GCF se modela longitudinalmente entre los 3 y 6 meses
- Las interacciones con el tiempo no fueron necesarias en 
  el modelo final
- Los pacientes difieren en su nivel basal y en su tasa
  de cambio en el tiempo
- Los dientes dentro de un mismo paciente también difieren
  entre sí
- No fue necesario permitir varianza residual heterogénea
  entre tiempos
- Las interacciones con el tiempo no fueron significativas
- El **Model 7.3** es el modelo final con solo efectos
  principales fijos

> El modelo final es un modelo lineal mixto longitudinal
> agrupado de tres niveles, con interceptos y pendientes
> aleatorias de tiempo a nivel de paciente e interceptos
> aleatorios a nivel de diente.

---

## Anexo técnico — Ejemplo de estructura residual con correlación explícita

Estos modelos intentan modelar la correlación residual entre
las dos mediciones del mismo diente usando estructuras de
correlación explícitas. Como solo hay **dos tiempos**, algunos
parámetros quedan **aliased** (no identificables) con el
intercepto aleatorio de diente.

> Este código es solo ilustrativo — puede generar advertencias
> o no converger. No forma parte del flujo principal de análisis.

```{r modelo72A, error=TRUE, warning=TRUE}
model7.2A.fit <- lme(
  gcf ~ time + base.gcf + cda + age +
    time:base.gcf + time:cda + time:age,
  random = list(
    patient = ~ time,
    tooth   = ~ 1),
  correlation = corCompSymm(form = ~ 1 | patient/tooth),
  data = veneer_data,
  method = "REML")
summary(model7.2A.fit)
```

## Anexo técnico — Comparación con lmer()

| Capacidad | lme() | lmer() |
|-----------|-------|--------|
| Efectos aleatorios anidados | ✅ | ✅ |
| Varianza residual heterogénea | ✅ | ❌ |
| Estructuras de correlación residual | ✅ | ❌ |

```{r lmer_anexo, eval=FALSE}
library(lme4)

model7.3.lmer <- lmer(
  gcf ~ time + base.gcf + cda + age +
    (time | patient) + (1 | patient:tooth),
  data = veneer_data,
  REML = TRUE
)

summary(model7.3.lmer)

# Comparación de efectos fijos
cat("=== lme() ===\n")
round(fixef(model7.3.fit), 4)

cat("\n=== lmer() ===\n")
round(fixef(model7.3.lmer), 4)
```

